---
title: "Planificación del tamaño de muestra"
subtitle: "Precisión, costo, información auxiliar y multiplicidad"
execute:
  enabled: true
  warning: false
  message: false
---

{{< chapter-actions >}}

## Fundamentos: planear desde el estimando

El tamaño de muestra no es una propiedad del estudio aislada de su pregunta. Se
calcula para un **estimando**, una precisión, un nivel de confianza, un diseño y
una población definidos. También depende de la heterogeneidad prevista, la no
respuesta y el presupuesto. Elegir primero un número cómodo de unidades y buscar
después qué puede estimarse invierte el orden lógico [@lohr2022sampling;
@valliant2013practical].

Antes de calcular $n$ deben registrarse:

1. población, marco, unidad de muestreo y dominios que requieren resultados;
2. media, proporción o total primario y su escala;
3. semiamplitud tolerable $d$ del intervalo, absoluta o relativa;
4. confianza $1-\alpha$ y valor crítico $z_{1-\alpha/2}$;
5. DE $S$ o proporción esperada $P$, procedente de un piloto comparable;
6. efecto de diseño, tasa de respuesta y estructura de costos;
7. regla de redondeo y análisis de sensibilidad.

La **precisión objetivo** $d$ es la distancia máxima planeada entre la estimación
y cada extremo del intervalo, no la probabilidad de que el estimador sea exacto.
Un intervalo del 95 % con semiamplitud 4 unidades expresa una meta de error de
muestreo; no cubre sesgo de marco, medición, no respuesta informativa ni un piloto
no comparable.

### Media y corrección por población finita

Bajo muestreo aleatorio simple sin reemplazo (MAS),

$$
\operatorname{Var}(\bar y)=\left(1-\frac nN\right)\frac{S^2}{n}.
$$

Si se ignora inicialmente la finitud, el tamaño para una media es

$$
n_0=\frac{z_{1-\alpha/2}^2S^2}{d^2}.
$$

Una forma convencional de aplicar la corrección por población finita (CPF) es

$$
n_{CPF}=\frac{n_0}{1+(n_0-1)/N}.
$$

Se redondea hacia arriba. La pequeña diferencia entre esta expresión y resolver
directamente la fórmula de varianza anterior, $n=Nn_0/(N+n_0)$, procede de la
convención usada para la varianza finita; debe declararse, pero rara vez cambia
el entero final. La CPF solo corresponde cuando el marco tiene $N$ unidades, se
muestrea sin reemplazo y la inferencia queda en esa población. No debe aplicarse
porque el área de estudio parezca pequeña.

### Proporción

Para una proporción con valor anticipado $P$,

$$
n_0=\frac{z_{1-\alpha/2}^2P(1-P)}{d^2},\qquad
n_{CPF}=\frac{n_0}{1+(n_0-1)/N}.
$$

Si no existe información previa, $P=0.5$ maximiza $P(1-P)$ y produce el cálculo
más conservador. Esto no garantiza suficientes casos raros: si se requieren
análisis de una especie con prevalencia 0.02, también debe planearse el número
esperado de positivos y quizá un diseño dirigido o estratificado.

### Piloto, efecto de diseño y no respuesta

La varianza piloto debe proceder de unidades, estación, soporte y protocolo
comparables. Una DE calculada con individuos internos no sustituye la DE entre
parcelas si las parcelas son las unidades seleccionadas. Con un piloto pequeño,
$S$ es inestable; por eso conviene presentar una cuadrícula de valores plausibles,
no una cifra con falsa certeza.

El efecto de diseño se define como

$$
DEFF=\frac{\operatorname{Var}_{d}(\widehat\theta)}
{\operatorname{Var}_{MAS}(\widehat\theta)}.
$$

Para planificación aproximada se reemplaza $n_0$ por
$n_0^*=DEFF\,n_0$ antes de la CPF. En conglomerados de tamaño medio $L$ e
intracorrelación $\rho$, $DEFF\approx1+(L-1)\rho$. Esta aproximación no reemplaza
la fórmula específica del diseño ni garantiza un número suficiente de unidades
primarias [@thompson2012sampling].

Si $r$ es la proporción esperada de unidades con respuesta completa,

$$
n_{contactar}=\left\lceil\frac{n_{CPF}}{r}\right\rceil.
$$

Inflar el tamaño compensa pérdida de cantidad solo si quienes no responden son
intercambiables, para el estimando, con quienes responden. No elimina sesgo por
no respuesta diferencial. Deben separarse unidades no elegibles, no localizadas,
rechazos y mediciones fallidas.

### Costo y factibilidad

Con costo fijo $C_0$, costo por contacto $c$ y presupuesto $C$,

$$
n_{contactar}^{max}=\left\lfloor\frac{C-C_0}{c}\right\rfloor.
$$

La planificación es factible si ese máximo alcanza el número requerido y si
existen suficientes unidades elegibles. En diseños por conglomerados, una función
más realista separa viajes y mediciones: $C=C_0+c_1m+c_2mL$, con $m$ sitios y
$L$ observaciones por sitio. Añadir muchas observaciones dentro de pocos sitios
puede ser barato y, con $\rho>0$, aportar poca información independiente.

## Aplicación reproducible: planificación con `trees`

`datasets::trees` contiene diámetro, altura y volumen de 31 cerezos negros
talados. No documenta un muestreo probabilístico de bosques actuales. Aquí las 31
filas son una **población finita didáctica de registros reales**; el nuevo sorteo
solo permite estudiar planificación y estimación dentro de ese marco.

El objetivo es estimar el volumen medio con semiamplitud $d=4$ pies cúbicos y
95 % de confianza. Se anticipa $DEFF=1.3$ para representar una desviación respecto
del MAS y respuesta completa $r=0.85$. Esos dos valores son **supuestos de
planificación**, no resultados de `trees`.

### Procedencia, piloto y auditoría

```{r}
#| label: plan-auditoria
data(trees, package = "datasets")
U <- transform(
  trees,
  id = seq_len(nrow(trees)),
  x_aux = Girth^2 * Height,
  grande = as.integer(Volume >= 30)
)
N <- nrow(U)

set.seed(2101)
id_piloto <- sample.int(N, 8)
piloto <- U[id_piloto, ]

data.frame(
  N = N, n_piloto = nrow(piloto), faltantes = sum(is.na(U)),
  ids_unicos = length(unique(U$id)), duplicados = sum(duplicated(trees)),
  volumen_no_positivo = sum(U$Volume <= 0), DE_piloto = sd(piloto$Volume)
)
piloto[c("id", "Volume")]
```

El piloto incluye los registros 7, 1, 13, 28, 30, 8, 15 y 18 y produce
$S=17.45$ pies cúbicos. Es heterogéneo y pequeño: un árbol de volumen 58.3 tiene
influencia apreciable. Además, en un estudio nuevo esas ocho unidades ya medidas
deberían integrarse mediante un diseño previsto o reservarse; no se puede llamar
“piloto independiente” después de escogerlo por sus resultados.

### Funciones transparentes de planificación

```{r}
#| label: plan-funciones
n_media <- function(N, S, d, conf = 0.95, deff = 1, respuesta = 1) {
  stopifnot(N > 1, S >= 0, d > 0, deff > 0,
            respuesta > 0, respuesta <= 1)
  z <- qnorm(1 - (1 - conf) / 2)
  n0 <- deff * z^2 * S^2 / d^2
  n_completa <- min(N, ceiling(n0 / (1 + (n0 - 1) / N)))
  n_contactar <- min(N, ceiling(n_completa / respuesta))
  c(n0 = n0, n_completa = n_completa, n_contactar = n_contactar)
}

n_proporcion <- function(N, P = 0.5, d, conf = 0.95,
                         deff = 1, respuesta = 1) {
  stopifnot(P >= 0, P <= 1)
  z <- qnorm(1 - (1 - conf) / 2)
  n0 <- deff * z^2 * P * (1 - P) / d^2
  n_completa <- min(N, ceiling(n0 / (1 + (n0 - 1) / N)))
  n_contactar <- min(N, ceiling(n_completa / respuesta))
  c(n0 = n0, n_completa = n_completa, n_contactar = n_contactar)
}

plan_media <- n_media(N, sd(piloto$Volume), d = 4,
                      deff = 1.3, respuesta = 0.85)
plan_prop <- n_proporcion(N, P = 0.5, d = 0.12,
                          deff = 1.3, respuesta = 0.85)
round(rbind(media = plan_media, proporcion = plan_prop), 2)
```

Ambos objetivos exigen 24 respuestas completas y 29 contactos en este marco.
Para la media, el tamaño inicial ajustado es 95.08, mayor que $N$; la CPF lo
reduce con fuerza. Para la proporción conservadora, $n_0^*=86.70$ y el entero
final coincide. La coincidencia no es general: cambia con $d$, $S$, $P$ y el
estimando. Contactar 29 de 31 registros deja poco margen para reemplazos y vuelve
esencial definir de antemano cómo se tratará la no respuesta.

### Auditoría de costo y precisión alcanzable

```{r}
#| label: plan-costo
C0 <- 500
c_contacto <- 35
presupuesto <- 1500
n_max <- min(N, floor((presupuesto - C0) / c_contacto))
n_completas_esperadas <- floor(0.85 * n_max)
costo_requerido <- C0 + c_contacto * plan_media["n_contactar"]

c(n_contactar_max = n_max,
  completas_esperadas = n_completas_esperadas,
  completas_requeridas = plan_media["n_completa"],
  costo_requerido = costo_requerido,
  deficit_presupuesto = costo_requerido - presupuesto)
```

El presupuesto permite 28 contactos y unas 23 respuestas, una menos que la meta;
faltan 15 unidades monetarias para el plan redondeado. Esa diferencia no debería
ocultarse reduciendo $n$ sin recalcular precisión. Las opciones defendibles son
ampliar presupuesto, aceptar una semiamplitud mayor, reducir costos sin cambiar el
protocolo o justificar un diseño más eficiente.

### Sensibilidad a supuestos

```{r}
#| label: plan-sensibilidad
escenarios <- expand.grid(
  S = c(12, sd(piloto$Volume), 22),
  d = c(3, 4, 5),
  DEFF = c(1, 1.3),
  respuesta = c(0.75, 0.85, 0.95)
)
planes <- t(apply(escenarios, 1, function(a)
  n_media(N, a["S"], a["d"], deff = a["DEFF"],
          respuesta = a["respuesta"])[c("n_completa", "n_contactar")]))
sensibilidad <- cbind(escenarios, planes)
sensibilidad[c(1, 8, 15, 22, 29, 36, 43, 50), ]
```

La precisión domina el esfuerzo porque $d$ entra al cuadrado. Una menor tasa de
respuesta aumenta contactos, no información de quienes sí responden. Cuando la
CPF acerca el plan a un censo, distintos supuestos pueden producir el mismo entero
por el límite $N$; eso no significa que sean equivalentes en una población grande.

## DEFF retrospectivo con `vegan::BCI`

`vegan::BCI` contiene conteos de árboles con DAP de al menos 10 cm en 50 hectáreas
contiguas de Barro Colorado [@condit2002beta; @harms2001habitat;
@oksanen2024vegan]. Se usa el censo para comprobar cómo una agrupación espacial
modifica el cálculo; no es un piloto independiente ni una recomendación para otro
bosque.

```{r}
#| label: plan-bci-deff
if (!requireNamespace("vegan", quietly = TRUE)) {
  stop("Se requiere el paquete 'vegan' para el ejemplo BCI.")
}
data(BCI, BCI.env, package = "vegan")
tallos <- rowSums(BCI)
columna <- as.integer((BCI.env$UTM.EW - min(BCI.env$UTM.EW)) / 100 + 1)
L <- as.integer(table(columna)[1])
medias_col <- tapply(tallos, columna, mean)
MS_entre <- L * var(medias_col)
MS_dentro <- mean(tapply(tallos, columna, var))
rho <- (MS_entre - MS_dentro) /
  (MS_entre + (L - 1) * MS_dentro)
DEFF_bci <- 1 + (L - 1) * rho

c(hectareas = length(tallos), columnas = length(unique(columna)),
  L = L, DE_tallos = sd(tallos), ICC = rho, DEFF = DEFF_bci)
n_media(length(tallos), sd(tallos), d = 10, deff = DEFF_bci)
```

La ICC retrospectiva es 0.214 y el `DEFF` aproximado 1.856. Con una meta de
±10 tallos/ha, el cálculo pide 37 hectáreas completas. La magnitud muestra que
cinco hectáreas de una misma franja no equivalen a cinco réplicas independientes.
La incertidumbre de la ICC, la orientación de las franjas y el número mínimo de
columnas deben examinarse antes de usarla para planear.

## Razón y regresión como puente

El tamaño de muestra basado solo en $S_y$ supone que no se aprovechará información
auxiliar. Si se conoce el total poblacional $X=\sum_Ux_i$, un auxiliar relacionado
con $y$ puede reducir residuos y, por tanto, varianza.

El estimador de razón del total es

$$
\widehat Y_R=X\frac{\sum_sy_i}{\sum_sx_i},
$$

y es apropiado cuando la relación es aproximadamente proporcional y pasa cerca
del origen. El estimador de regresión es

$$
\widehat Y_{reg}=N\bar y_s+b(X-N\bar x_s),\qquad
b=\frac{s_{xy}}{s_x^2}.
$$

Permite intercepto y funciona como puente hacia el estimador de regresión
generalizada (GREG). Ambos son asistidos por modelos: la selección probabilística
sostiene la inferencia, mientras el modelo de trabajo busca precisión
[@sarndal1992model].

### MAS y estimadores asistidos

```{r}
#| label: plan-auxiliar
set.seed(2102)
n <- 12
s <- U[sample.int(N, n), ]
X_aux <- sum(U$x_aux)

b <- cov(s$x_aux, s$Volume) / var(s$x_aux)
r_hat <- sum(s$Volume) / sum(s$x_aux)
estimadores <- c(
  verdad = sum(U$Volume),
  HT_MAS = N * mean(s$Volume),
  razon = X_aux * r_hat,
  regresion = N * mean(s$Volume) + b * (X_aux - N * mean(s$x_aux))
)

e_reg <- residuals(lm(Volume ~ x_aux, data = s))
EE <- c(
  HT_MAS = N * sqrt((1 - n / N) * var(s$Volume) / n),
  regresion_aprox = N * sqrt((1 - n / N) * var(e_reg) / n)
)
round(estimadores, 2)
round(c(EE, correlacion_marco = cor(U$x_aux, U$Volume)), 2)
```

En esta realización, HT estima 950.15 pies cúbicos, razón 964.98 y regresión
965.00, frente al total finito 935.30. El auxiliar es muy fuerte
($r=0.989$ en las 31 filas) y el EE linealizado cae de 121.36 a 16.46. Ese EE es
una aproximación basada en residuos y no incluye que el auxiliar se eligió al ver
el marco; la ganancia debe validarse por repetición y diagnóstico, no por
correlación solamente.

## Calibración y GREG transparentes en base R

Partimos de pesos de diseño $d_i=N/n$. La calibración lineal busca pesos $w_i$
cercanos a $d_i$ que satisfagan exactamente
$\sum_sw_i=N$ y $\sum_sw_ix_i=X$. Con
$a_i=(1,x_i)^T$,

$$
w_i=d_i(1+a_i^T\lambda),\qquad
\lambda=\left(\sum_sd_ia_ia_i^T\right)^{-1}
\left\{(N,X)^T-\sum_sd_ia_i\right\}.
$$

```{r}
#| label: plan-calibracion
d_i <- rep(N / n, n)
A <- cbind(uno = 1, x_aux = s$x_aux)
totales_aux <- c(N, X_aux)
lambda <- solve(crossprod(A, d_i * A),
                totales_aux - colSums(d_i * A))
w_cal <- d_i * drop(1 + A %*% lambda)
Y_cal <- sum(w_cal * s$Volume)

comprobacion_cal <- c(
  suma_pesos = sum(w_cal), objetivo_N = N,
  suma_x = sum(w_cal * s$x_aux), objetivo_X = X_aux,
  total_calibrado = Y_cal,
  GREG = estimadores["regresion"]
)
round(comprobacion_cal, 5)
```

El total calibrado y GREG coinciden (965.0014) porque se calibró un intercepto y
el auxiliar con distancia lineal. Esta equivalencia hace visible qué aporta el
método: corrige HT por la diferencia entre los totales auxiliares de la muestra
expandida y del marco. No es magia ni convierte un auxiliar en respuesta.

### Diagnóstico de pesos y tamaño efectivo

```{r}
#| label: plan-pesos
diagnostico_pesos <- function(w) {
  n_eff <- sum(w)^2 / sum(w^2)
  c(min = min(w), q25 = unname(quantile(w, 0.25)),
    mediana = median(w), q75 = unname(quantile(w, 0.75)), max = max(w),
    CV = sd(w) / mean(w), n = length(w), n_efectivo = n_eff,
    DEFF_Kish = length(w) / n_eff)
}
round(diagnostico_pesos(w_cal), 3)

plot(s$x_aux, w_cal, pch = 19, col = "#386641",
     xlab = "Auxiliar en la muestra", ylab = "Peso calibrado")
abline(h = N / n, lty = 2)
```

Los pesos van de 2.491 a 2.701, su CV es 0.030 y
$n_{efectivo}=11.99$ de 12; la penalización de Kish es casi uno. Son pesos
estables en esta muestra. Un mínimo negativo, máximos extremos, CV alto o
$n_{efectivo}\ll n$ exigirían revisar cobertura del auxiliar, especificación,
límites de calibración o colapso de celdas. `DEFF_Kish` solo diagnostica
variabilidad de pesos: no incorpora conglomeración, estratificación ni relación
entre pesos y respuesta [@lumley2010complex].

### Repetición y diagnóstico del modelo de trabajo

```{r}
#| label: plan-repeticion
set.seed(2104)
B <- 3000
rep_aux <- t(replicate(B, {
  z <- U[sample.int(N, n), ]
  b_z <- cov(z$x_aux, z$Volume) / var(z$x_aux)
  c(HT = N * mean(z$Volume),
    razon = X_aux * sum(z$Volume) / sum(z$x_aux),
    GREG = N * mean(z$Volume) + b_z * (X_aux - N * mean(z$x_aux)))
}))
verdad <- sum(U$Volume)
metricas <- t(apply(rep_aux, 2, function(x) c(
  sesgo = mean(x - verdad), DE = sd(x),
  RMSE = sqrt(mean((x - verdad)^2))
)))
round(metricas, 2)

op <- par(mfrow = c(1, 2))
plot(s$x_aux, s$Volume, pch = 19, col = "#386641",
     xlab = expression(Girth^2 %*% Height), ylab = "Volumen")
abline(0, r_hat, col = "#bc4749", lwd = 2)
abline(lm(Volume ~ x_aux, data = s), lty = 2, lwd = 2)
plot(fitted(lm(Volume ~ x_aux, data = s)), e_reg, pch = 19,
     xlab = "Volumen ajustado", ylab = "Residuo GREG")
abline(h = 0, lty = 2)
par(op)
```

La repetición sobre las 31 filas compara mecanismos con el mismo $n$. Razón y
GREG reducen marcadamente DE y RMSE porque el auxiliar explica casi toda la
variación del volumen. El sesgo de los estimadores no lineales es pequeño frente
a su dispersión en este marco. La nube y los residuos deben revisarse por
intercepto, curvatura y puntos influyentes: una correlación alta no garantiza una
razón constante ni extrapolación segura.

## Muestreo indirecto y multiplicidad

En muestreo indirecto las unidades objetivo se alcanzan mediante unidades de un
marco distinto. Un animal puede usar varios bebederos; si se seleccionan bebederos,
el mismo animal puede estar enlazado varias veces. Ignorar esa multiplicidad
sobrecuenta a quienes tienen más enlaces.

Sea $m_i$ el número de unidades del marco enlazadas con el animal $i$. Si se
seleccionan $k$ de $M$ sitios por MAS, cada enlace observado aporta
$y_i/m_i$ y el total se estima con

$$
\widehat Y_{mult}=\frac{M}{k}
\sum_{h\in s}\sum_{i:\,h\leftrightarrow i}\frac{y_i}{m_i}.
$$

El marco de enlaces debe permitir identificar al mismo individuo entre sitios y
conocer **todos** sus enlaces dentro de la población definida
[@thompson2012sampling].

### Ejemplo enlazado transparente

El siguiente ejemplo es **completamente simulado**. Ocho animales están enlazados
con cinco sitios y `y=1` indica una condición biológica. Cada fila es un enlace,
no un animal nuevo.

```{r}
#| label: plan-multiplicidad
enlaces <- data.frame(
  animal = c("A", "A", "B", "C", "C", "D", "D", "D",
             "E", "F", "F", "G", "H", "H"),
  sitio = c(1, 2, 1, 2, 3, 3, 4, 5, 4, 2, 5, 5, 1, 3)
)
y_animal <- c(A = 1, B = 0, C = 1, D = 1, E = 0, F = 1, G = 1, H = 0)
enlaces$y <- unname(y_animal[enlaces$animal])
enlaces$m <- as.integer(table(enlaces$animal)[enlaces$animal])
stopifnot(all(table(enlaces$animal) ==
              enlaces$m[match(names(table(enlaces$animal)), enlaces$animal)]))
enlaces

set.seed(2103)
M <- 5
k <- 2
sitios_s <- sort(sample.int(M, k))
observados <- enlaces[enlaces$sitio %in% sitios_s, ]
Y_mult <- M / k * sum(observados$y / observados$m)
c(sitios = paste(sitios_s, collapse = ", "),
  estimacion_multiplicidad = Y_mult,
  total_animales_con_condicion = sum(y_animal))
```

Se seleccionan los sitios 2 y 4. La estimación es 4.583 frente al total simulado
5. No se espera igualdad en una muestra particular; el ajuste corrige la
probabilidad mayor de observar animales con muchos enlaces.

### Comprobación exacta e incertidumbre

```{r}
#| label: plan-multiplicidad-comprobar
contrib_sitio <- tapply(enlaces$y / enlaces$m, enlaces$sitio, sum)
combinaciones <- combn(M, k)
estimaciones_mult <- apply(combinaciones, 2, function(h)
  M / k * sum(contrib_sitio[h]))

c(verdad = sum(y_animal), media_exacta = mean(estimaciones_mult),
  DE_diseno = sqrt(mean((estimaciones_mult - mean(estimaciones_mult))^2)),
  minimo = min(estimaciones_mult), maximo = max(estimaciones_mult))
```

La media de las diez muestras posibles es exactamente 5: el estimador es
insesgado bajo el MAS de sitios y enlaces completos. Su DE de diseño es 1.77 si
se usa el divisor poblacional sobre las diez muestras (la `sd()` muestral sería
1.86), con rango 2.08--8.33. La magnitud recuerda que solo se seleccionan dos
sitios. En campo, enlaces omitidos, identificaciones duplicadas o $m_i$ medido
solo dentro de la muestra introducen sesgo que esta enumeración no representa.

## Incertidumbre, auditoría y decisiones

Una auditoría previa al trabajo de campo debe conservar, al menos:

- versión de la fórmula, $N$, $d$, confianza, $S$ o $P$ y fuente del piloto;
- unidades a las que corresponden $S$, `DEFF`, respuesta y costo;
- tamaños sin CPF, con CPF, completos y a contactar;
- restricciones por dominio y mínimo de unidades primarias;
- totales auxiliares, fecha del marco y diagnóstico de pesos previsto;
- regla para no respuesta, sustituciones, enlaces y multiplicidad;
- escenarios alternativos y decisión tomada antes de observar la respuesta.

El intervalo final debe usar el diseño realmente ejecutado, no el supuesto que
produjo $n$. Si la tasa de respuesta fue menor, cambiaron conglomerados o se
calibraron pesos, la incertidumbre debe incorporar esos hechos. Alcanzar el tamaño
nominal no repara cobertura incompleta, detección imperfecta o error de medición.

## Ejercicios

### Teóricos

1. Explique por qué reducir $d$ de 4 a 2 aproximadamente cuadruplica $n_0$, pero
   puede no cuadruplicar $n_{CPF}$.
2. Distinga `DEFF` por conglomeración, `DEFF_Kish` por pesos y pérdida por no
   respuesta. ¿Por qué no deben sustituirse sin más unos por otros?
3. Indique cuándo el estimador de razón sería menos defendible que GREG y qué
   gráfico usaría para justificar la decisión.
4. Demuestre que cada animal aporta en total $y_i$ al sumar $y_i/m_i$ sobre sus
   $m_i$ enlaces.

### Numéricos

1. Para $N=800$, $S=12$, $d=2$, confianza 95 %, `DEFF = 1.5` y respuesta 80 %,
   calcule $n_0^*$, respuestas completas y contactos.
2. Para una proporción esperada de 0.2, $N=400$ y $d=0.04$, compare el tamaño con
   el cálculo conservador $P=0.5$.
3. Con $C_0=1200$, $c=45$ y presupuesto 9000, determine el máximo de contactos y
   si alcanza el resultado del ejercicio 1.

### En R

1. Modifique `n_media()` para devolver la semiamplitud esperada del entero final.
2. Repita `rep_aux` con `x_aux = Girth`; compare sesgo, DE y RMSE.
3. Fuerce una meta auxiliar alejada de la muestra, examine pesos negativos y
   explique por qué una igualdad de calibración puede ser numéricamente correcta
   y científicamente indefendible.
4. En la red simulada, compare el estimador ajustado con $M/k$ por el número de
   filas positivas sin dividir por `m`. Enumere las diez muestras y cuantifique el
   sesgo del estimador ingenuo.

## Comprobación reproducible

```{r}
#| label: plan-comprobacion
stopifnot(
  plan_media["n_completa"] == 24,
  plan_media["n_contactar"] == 29,
  abs(sum(w_cal) - N) < 1e-8,
  abs(sum(w_cal * s$x_aux) - X_aux) < 1e-6,
  abs(Y_cal - estimadores["regresion"]) < 1e-8,
  diagnostico_pesos(w_cal)["n_efectivo"] <= n + 1e-10,
  abs(mean(estimaciones_mult) - sum(y_animal)) < 1e-12
)

list(
  datos = c("datasets::trees", "vegan::BCI", "red de enlaces simulada"),
  semillas = c(piloto = 2101, auxiliar = 2102, multiplicidad = 2103,
                repeticion = 2104),
  R = R.version.string,
  vegan = as.character(utils::packageVersion("vegan"))
)
```

## Interpretación

En la población didáctica de 31 árboles, una DE piloto de 17.45, precisión de
±4, `DEFF = 1.3` y 85 % de respuesta conducen a 24 mediciones completas y 29
contactos. La incertidumbre sobre $S$, el diseño y la respuesta es sustantiva;
por eso el análisis de sensibilidad forma parte del resultado, no un apéndice.
El presupuesto propuesto queda corto por 15 unidades monetarias.

La información auxiliar reduce mucho el error de muestreo en `trees`, y la
calibración reproduce GREG con restricciones verificables y pesos estables. Esa
ganancia está limitada al marco y a la relación observada; no corrige el origen
histórico desconocido de los datos. En BCI, la dependencia entre hectáreas de una
franja eleva el esfuerzo aproximado. En la red simulada, la multiplicidad es una
propiedad de los enlaces y debe entrar en el estimador. En los tres casos, una
cifra final sin supuestos, unidad, diagnóstico y mecanismo de repetición resulta
incompleta.

## Actividad propuesta para el lector

Diseñe un estudio para estimar la riqueza media por hectárea en `vegan::BCI` con
una semiamplitud elegida y justificada. Use un subconjunto reproducible de diez
hectáreas como piloto, pero evalúe retrospectivamente el plan contra las 50 solo
después de fijarlo. Compare MAS y franjas como conglomerados; estime ICC y `DEFF`,
imponga un mínimo de seis unidades primarias, añada tres escenarios de respuesta
y una función de costo con viaje y medición. Use tallos totales como auxiliar,
construya GREG y pesos calibrados en base R, diagnostique extremos y tamaño
efectivo, y repita ambos diseños sobre el censo para comparar sesgo, RMSE y
cobertura. Entregue una recomendación con magnitud, incertidumbre, supuestos,
factibilidad y límites de generalización.
