---
title: "Demografía y dinámica poblacional"
subtitle: "Supervivencia, transiciones y cambio por estadios"
execute:
  enabled: true
  echo: true
  warning: false
  message: false
  error: false
---

{{< chapter-actions >}}

La demografía conecta destinos individuales con cambio poblacional. Nacimientos,
supervivencia, crecimiento, reproducción y movimiento deben compartir población,
intervalo y convención de censo. Una tasa sin denominador y periodo explícitos no
es comparable, y un cambio local mezcla procesos si la población es abierta
[@henderson2016ecological; @sutherland2006census].

## Contabilidad y tasas vitales

Para una población delimitada,

$$
N_{t+1}=N_t+B_t-D_t+I_t-E_t.
$$

Si inmigración y emigración no se observan, desaparición no equivale necesariamente
a muerte y reclutamiento no equivale necesariamente a nacimiento local. Marcar y
revisitar individuos permite estimar destinos condicionados al estado inicial;
parcelas permanentes describen además entradas y estructura [@gregg2008field].

Para $n_j$ individuos en estadio inicial $j$, de los cuales $n_{ij}$ aparecen en
el estadio $i$ al siguiente censo,

$$
\widehat p_{ij}=\frac{n_{ij}}{n_j}, \qquad
\widehat S_j=\sum_{i\in\text{vivos}}\widehat p_{ij}.
$$

$\widehat S_j$ es supervivencia aparente cuando no se separan muerte, emigración
y no detección. Permanencia, crecimiento y retroceso son componentes distintos de
la transición. Sus conteos comparten denominador y no son estimaciones independientes.

## Fertilidad y reclutamiento

Frutos, semillas, nacimientos y nuevos individuos censables representan etapas
distintas. Una media de frutos por planta florecida mide producción reproductiva,
no reclutamiento. Para conectar reproducción con nuevos censables se necesita la
cadena de establecimiento o un cociente empírico con intervalo y área compatibles
[@henderson2016ecological].

Con censos anuales por parcela puede resumirse

$$
F=\frac{\text{reclutas en }t+1}{\text{plantas florecidas en }t}.
$$

$F$ es reclutamiento por planta florecida, no maternidad identificada: reclutas
pueden proceder del banco de semillas y las madres no están enlazadas. La
interpretación exige declarar esta limitación.

## Estructura por estadios

Edad cronológica no siempre predice destino. En plantas perennes, tamaño y estado
reproductivo suelen definir estadios útiles. Sea $\boldsymbol n_t$ el vector de
números por estadio. Una matriz anual descriptiva puede escribirse

$$
\boldsymbol n_{t+1}=\mathbf A\boldsymbol n_t,
$$

donde la columna $j$ representa el estadio de origen y la fila $i$ el destino. Las
entradas vegetativas son probabilidades; una entrada reproductiva puede exceder
uno si cuenta nuevos individuos por adulto. La matriz supone tasas constantes,
clasificación correcta, intervalo común y cierre suficiente para la pregunta
[@henderson2016ecological].

Una proyección es condicional, no un pronóstico garantizado. Antes de proyectar se
deben comparar totales predichos con censos posteriores, revisar variación entre
años y parcelas y propagar incertidumbre de las unidades independientes.

## Incertidumbre y diagnóstico

Para una proporción, intervalos binomiales son útiles si los destinos individuales
son comparables. Cuando individuos comparten parcela y ambiente, remuestrear filas
subestima variación; parcelas o periodos son unidades más apropiadas. Con pocas
parcelas, los intervalos describen estabilidad limitada [@manly2015ecological].

Diagnósticos demográficos incluyen denominadores pequeños, estados imposibles,
columnas vegetativas mayores que uno, tasas variables por año, plantas duplicadas
y discrepancias entre estructura observada y predicha. Sensibilidad razonable
examina parcelas, periodos y definiciones de estadio, sin convertir una proyección
en una recomendación automática.

## Aplicación completa: demografía de *Aquilegia chrysantha*

### Procedencia, diseño, unidad y estimandos

`popbio::aq.trans` contiene transiciones anuales de *Aquilegia chrysantha* en diez
parcelas de Fillmore Canyon, Organ Mountains, Nuevo México, entre 1996 y 2003. La
documentación identifica propietarios, planta, parcela, año, estadio inicial,
frutos y destino anual; el paquete y los datos se describen en @stubben2007popbio.

La unidad longitudinal es la planta marcada y la unidad ambiental replicada es la
parcela. Los estimandos son: supervivencia aparente anual por estadio; distribución
de destinos vivos; frutos medios por planta florecida; reclutas por planta
florecida del año anterior; y una matriz anual agrupada para estas parcelas y años.
No hay selección probabilística de cañones ni maternidad de reclutas.

### Importación y auditoría

```{r}
#| label: ch10-auditoria
if (!requireNamespace("popbio", quietly = TRUE)) {
  stop("Este capítulo requiere el paquete 'popbio'.")
}
data("aq.trans", package = "popbio")
d <- aq.trans
stages <- c("recruit", "small", "large", "flower")

stopifnot(all(c("plot", "year", "plant", "stage", "fate", "fruits") %in% names(d)))
stopifnot(!anyNA(d[c("plot", "year", "plant", "stage", "fate")]))
stopifnot(all(d$fruits >= 0, na.rm = TRUE))
key <- interaction(d$plot, d$year, d$plant, drop = TRUE)
stopifnot(!anyDuplicated(key))

audit <- list(
  dimensions = dim(d), plots = sort(unique(d$plot)), years = range(d$year),
  initial_stage = table(d$stage, useNA = "ifany"),
  fate = table(d$fate, useNA = "ifany"),
  missing = colSums(is.na(d))
)
audit
```

La ausencia de plantas en el estadio `seed` y de destinos `seed` o `recruit` evita
estimar directamente el banco de semillas. Los `NA` morfológicos no se sustituyen
por cero; para transiciones bastan estadio y destino.

### Exploración de estructura y reproducción

```{r}
#| label: ch10-exploracion
stage_year <- xtabs(~ stage + year, d)
stage_year

#| fig-cap: "Composición anual de los estadios iniciales observados."
barplot(prop.table(stage_year[stages, , drop = FALSE], 2),
        col = c("#dda15e", "#90be6d", "#457b9d", "#9b5de5"),
        xlab = "Año inicial", ylab = "Proporción observada",
        legend.text = stages, args.legend = list(x = "top", ncol = 4, bty = "n"))

aggregate(fruits ~ stage, d, function(x) {
  c(n = sum(!is.na(x)), mean = mean(x, na.rm = TRUE),
    median = median(x, na.rm = TRUE), total = sum(x, na.rm = TRUE))
})
```

La gráfica separa estructura de tamaño poblacional. Los frutos están concentrados
en plantas florecidas; muchos ceros son resultados reproductivos válidos.

### Transición y supervivencia aparente

```{r}
#| label: ch10-transiciones
transition_counts <- with(d, table(stage, fate))[stages,
  c(stages, "dead"), drop = FALSE]
transition_prob <- prop.table(transition_counts, 1)
survival <- data.frame(
  stage = stages,
  n = rowSums(transition_counts),
  apparent_survival = 1 - transition_prob[, "dead"]
)

survival_ci <- t(vapply(seq_along(stages), function(j) {
  binom.test(sum(transition_counts[j, stages]),
             sum(transition_counts[j, ]))$conf.int
}, numeric(2)))
survival$lower <- survival_ci[, 1]
survival$upper <- survival_ci[, 2]
survival
round(transition_prob, 3)
```

Los intervalos binomiales tratan plantas como ensayos comparables y por eso son
optimistas si hay agrupación por parcela o año. Se complementarán con remuestreo
de parcelas.

### Fertilidad observada y reclutamiento

```{r}
#| label: ch10-fertilidad
flower_rows <- d$stage == "flower"
fruit_summary <- c(
  flowering_plants = sum(flower_rows),
  mean_fruits = mean(d$fruits[flower_rows], na.rm = TRUE),
  proportion_with_fruit = mean(d$fruits[flower_rows] > 0, na.rm = TRUE)
)

counts <- as.data.frame(xtabs(~ plot + year + stage, d))
names(counts)[4] <- "count"
wide <- reshape(counts, idvar = c("plot", "year"), timevar = "stage",
                direction = "wide")
names(wide) <- sub("count\\.", "", names(wide))
for (s in stages) if (!s %in% names(wide)) wide[[s]] <- 0
next_recruits <- wide[c("plot", "year", "recruit")]
next_recruits$year <- as.numeric(as.character(next_recruits$year)) - 1
wide$year <- as.numeric(as.character(wide$year))
names(next_recruits)[3] <- "recruits_next"
paired <- merge(wide, next_recruits, by = c("plot", "year"))
paired <- paired[paired$flower > 0, ]
F_pooled <- sum(paired$recruits_next) / sum(paired$flower)

fruit_summary
data.frame(plot_years = nrow(paired), flowering = sum(paired$flower),
           recruits_next = sum(paired$recruits_next),
           recruits_per_flowering = F_pooled)
```

El cociente agrupado alinea parcela y años consecutivos. No mide semillas por
fruto ni asigna descendencia; resume establecimiento observado por planta
florecida previa bajo posible contribución del banco de semillas.

### Matriz transparente y proyección de un paso

La matriz usa `recruit`, `small`, `large` y `flower`. Las tres filas vegetativas
proceden de destinos observados; la primera fila contiene el cociente de
reclutamiento únicamente en la columna de plantas florecidas.

```{r}
#| label: ch10-matriz
A <- matrix(0, nrow = 4, ncol = 4,
            dimnames = list(destination = stages, origin = stages))
A[c("small", "large", "flower"), ] <-
  t(transition_prob[, c("small", "large", "flower"), drop = FALSE])
A["recruit", "flower"] <- F_pooled

stopifnot(all(is.finite(A)), all(A >= 0))
vegetative_column_sums <- colSums(A[c("small", "large", "flower"), , drop = FALSE])
stopifnot(all(vegetative_column_sums <= 1 + sqrt(.Machine$double.eps)))
round(A, 3)

last_year <- max(d$year)
n_last <- table(factor(d$stage[d$year == last_year], levels = stages))
prediction <- drop(A %*% as.numeric(n_last))
data.frame(stage = stages, observed_initial = as.numeric(n_last),
           projected_next = prediction)
```

La proyección posterior a 2003 es un escenario de tasas agrupadas, no una
observación ni un pronóstico validado. Combina supervivencia aparente y
reclutamiento asociado, con tasas constantes entre parcelas y años.

### Incertidumbre por parcelas

```{r}
#| label: ch10-incertidumbre
matrix_from_data <- function(z) {
  tc <- with(z, table(factor(stage, levels = stages),
                      factor(fate, levels = c(stages, "dead"))))
  tp <- prop.table(tc, 1)
  cy <- as.data.frame(xtabs(~ plot + year + stage, z))
  names(cy)[4] <- "count"
  cw <- reshape(cy, idvar = c("plot", "year"), timevar = "stage", direction = "wide")
  names(cw) <- sub("count\\.", "", names(cw))
  for (s in stages) if (!s %in% names(cw)) cw[[s]] <- 0
  nr <- cw[c("plot", "year", "recruit")]
  nr$year <- as.numeric(as.character(nr$year)) - 1
  cw$year <- as.numeric(as.character(cw$year))
  names(nr)[3] <- "recruits_next"
  pr <- merge(cw, nr, by = c("plot", "year"))
  pr <- pr[pr$flower > 0, ]
  M <- matrix(0, 4, 4, dimnames = list(stages, stages))
  M[2:4, ] <- t(tp[, c("small", "large", "flower"), drop = FALSE])
  M[1, 4] <- sum(pr$recruits_next) / sum(pr$flower)
  M
}

set.seed(1010)
plots <- unique(d$plot)
B <- 999
boot <- replicate(B, {
  selected <- sample(plots, length(plots), replace = TRUE)
  zb <- do.call(rbind, lapply(seq_along(selected), function(i) {
    x <- d[d$plot == selected[i], ]
    x$plot <- i
    x
  }))
  M <- matrix_from_data(zb)
  c(survival = colSums(M[2:4, , drop = FALSE]),
    recruitment = M[1, 4])
})
t(apply(boot, 1, quantile, c(.025, .5, .975), na.rm = TRUE))
```

El remuestreo conserva juntas plantas y años de cada parcela. Diez parcelas siguen
siendo una base pequeña para inferencia regional.

### Diagnóstico retrospectivo

Se estima una matriz con todos los años excepto el último intervalo disponible y
se compara la estructura predicha con los destinos observados de ese intervalo.

```{r}
#| label: ch10-diagnostico
train <- d[d$year < max(d$year), ]
A_train <- matrix_from_data(train)
validation <- d[d$year == max(d$year), ]
n_origin <- table(factor(validation$stage, levels = stages))
observed_fates <- table(factor(validation$fate,
                               levels = c(stages, "dead")))[stages]
predicted_fates <- drop(A_train %*% as.numeric(n_origin))
diagnostic <- data.frame(
  stage = stages, observed = as.numeric(observed_fates), predicted = predicted_fates,
  pearson = (as.numeric(observed_fates) - predicted_fates) /
    sqrt(pmax(predicted_fates, 1))
)
diagnostic
```

La comparación es imperfecta porque el reclutamiento de la matriz se alinea por
parcela-año, mientras los destinos validan plantas ya censadas. Residuos grandes
señalan variación temporal, clasificación o reclutamiento no representado; no
identifican por sí solos cuál proceso falló.

### Sensibilidad entre parcelas y periodos

```{r}
#| label: ch10-sensibilidad
leave_plot <- sapply(plots, function(p) {
  M <- matrix_from_data(d[d$plot != p, ])
  c(survival = colSums(M[2:4, , drop = FALSE]), recruitment = M[1, 4])
})
period_split <- lapply(list(early = d[d$year <= 1999, ],
                            late = d[d$year >= 2000, ]), matrix_from_data)

leave_summary <- data.frame(
  parameter = rownames(leave_plot),
  minimum = apply(leave_plot, 1, min, na.rm = TRUE),
  maximum = apply(leave_plot, 1, max, na.rm = TRUE),
  row.names = NULL
)
period_summary <- do.call(rbind, lapply(names(period_split), function(period) {
  M <- period_split[[period]]
  data.frame(period,
             parameter = c(paste0("survival_", stages), "recruitment"),
             estimate = c(colSums(M[2:4, , drop = FALSE]), M[1, 4]))
}))
leave_summary
period_summary
```

Variación amplia al omitir una parcela limita la representatividad espacial;
diferencias entre periodos cuestionan tasas constantes. Estas comparaciones no
seleccionan una matriz favorita: muestran cuánto depende el resumen de espacio y
tiempo.

### Interpretación

Los datos permiten describir qué fracción de cada estadio reaparece viva, hacia
qué estadio cambia, cuántos frutos producen las plantas florecidas y cuántos
reclutas aparecen después por planta florecida. La matriz integra esos resúmenes
con convenciones explícitas, pero omite banco de semillas medido, maternidad,
detección y movimiento. Por ello, cualquier proyección está condicionada a estas
diez parcelas, años y clasificación. La variación bootstrap, la validación de un
intervalo y la sensibilidad espacial y temporal deben acompañar la matriz.

## Síntesis

- Las tasas vitales requieren denominador, intervalo y estado inicial.
- Supervivencia aparente puede mezclar muerte, emigración y no detección.
- Frutos, semillas y reclutas no son medidas intercambiables de fertilidad.
- Una matriz por estadios debe declarar orientación y contenido de cada entrada.
- Proyección, diagnóstico e incertidumbre son necesarios antes de interpretar
  dinámica poblacional.

## Actividad propuesta para el lector

Use `popbio::monkeyflower`, un conjunto real incluido en `popbio`. Consulte su
documentación y registre procedencia, población, años, estadios y orientación de
las matrices; audite dimensiones, nombres, valores negativos y columnas
biológicamente plausibles; defina una tasa o proyección como estimando; explore
variación entre matrices; derive supervivencia, permanencia, crecimiento y
fertilidad sin mezclar sus unidades; proyecte una estructura inicial durante un
horizonte corto con incertidumbre entre matrices; compare predicciones con un
intervalo reservado cuando sea posible; evalúe sensibilidad a periodo y estado
inicial; e interprete resultados y límites sin añadir métricas derivadas de
valores propios.
