---
title: "Del problema ecológico al diseño"
execute:
  enabled: true
---

{{< chapter-actions >}}

## Diseñar antes de observar

Una investigación ecológica comienza por decidir **qué cantidad**, **en qué
población**, **durante qué período** y **con qué unidad** se quiere estimar. El
diseño conecta pregunta, marco, selección, medición y análisis. Un intervalo
estrecho no compensa una población mal delimitada ni una medición que responde a
otra pregunta [@sutherland2006census; @manly2015ecological].

Una declaración operativa útil tiene esta forma:

> Estimar el parámetro de una variable en unidades elegibles, durante un período
> y dentro de una extensión definidos, mediante un procedimiento de selección y
> un protocolo de medición documentados.

## Población, unidades y estimando

Sea $U=\{1,\ldots,N\}$ una población finita y $y_i$ el valor de la unidad $i$.
Tres estimandos habituales son

$$
Y=\sum_{i\in U}y_i,\qquad
\bar Y=\frac{1}{N}\sum_{i\in U}y_i,\qquad
P=\frac{1}{N}\sum_{i\in U}I(y_i\in A).
$$

El denominador pertenece a la definición. Densidad de individuos por hectárea,
biomasa por árbol y frecuencia por parcela no son versiones intercambiables de
una misma cantidad.

- **Población objetivo:** conjunto al que se desea referir la conclusión.
- **Población accesible:** parte que el protocolo puede alcanzar.
- **Marco:** lista, mapa o red desde la cual se seleccionan unidades.
- **Unidad de muestreo:** elemento que recibe probabilidad de selección.
- **Unidad de observación:** elemento sobre el que se mide.
- **Unidad de análisis:** elemento que aporta una observación independiente.
- **Estimando:** cantidad poblacional definida antes de analizar.

Una parcela seleccionada puede contener muchos árboles observados. Si la
selección ocurrió entre parcelas, los árboles internos son submuestras y no
parcelas independientes. Esta separación evita pseudorreplicación.

## Selección e incertidumbre

Un diseño probabilístico asigna probabilidades conocidas y positivas
$\pi_i=P(i\in s)$. El estimador de Horvitz--Thompson para el total es

$$
\widehat Y_{HT}=\sum_{i\in s}\frac{y_i}{\pi_i}.
$$

En muestreo aleatorio simple sin reemplazo (MAS), $\pi_i=n/N$ y la media se
estima con $\bar y_s$. Su varianza estimada es

$$
\widehat V_p(\bar y_s)=\left(1-\frac nN\right)\frac{s_y^2}{n}.
$$

El factor $1-n/N$ reconoce que no se reemplazan unidades de una población
finita. No corrige cobertura incompleta, no respuesta, no detección ni error de
medición [@lohr2022sampling]. Un intervalo basado en el diseño es
$\bar y_s\pm t_{n-1,0.975}\widehat{SE}$.

El error cuadrático medio separa variabilidad y sesgo:

$$
MSE(\widehat\theta)=V(\widehat\theta)+
\{E(\widehat\theta)-\theta\}^2.
$$

Una muestra de conveniencia grande puede ser estable y, al mismo tiempo, estar
centrada lejos del parámetro. La aleatorización protege contra preferencias de
selección; la auditoría del protocolo protege contra errores de observación.

## Arquitectura de un estudio defendible

1. Formular una pregunta y un estimando primario.
2. Delimitar población, extensión, período, elegibilidad y dominios.
3. Auditar vacíos, duplicados e inaccesibilidad del marco.
4. Identificar unidad de muestreo, observación y análisis.
5. Escribir reglas de selección, reemplazo y medición.
6. Vincular el estimando con su estimador y su incertidumbre.
7. Anticipar heterogeneidad, dependencia y detectabilidad.
8. Registrar control de calidad, desviaciones y límites de inferencia.

## Aplicación reproducible: flores de `iris`

`datasets::iris` contiene 150 registros morfológicos de flores, 50 por cada una
de tres especies. Es un conjunto real histórico incorporado en R. Se desconoce
un marco probabilístico que permita representar todas las poblaciones naturales,
las filas no incluyen sitio, fecha, individuo ni incertidumbre instrumental, y
algunas observaciones de *Iris versicolor* y *I. virginica* proceden del mismo
origen. Por ello lo tratamos solo como **población finita de registros**, no como
una muestra representativa de las especies.

El estimando primario es la longitud media de sépalo de los 150 registros. La
unidad de muestreo, observación y análisis es una fila. La especie es información
auxiliar y define dominios.

### Procedencia, carga y auditoría

```{r}
data(iris, package = "datasets")
U <- transform(iris, id = seq_len(nrow(iris)))

auditoria <- data.frame(
  filas = nrow(U),
  ids_unicos = length(unique(U$id)),
  duplicados_completos = sum(duplicated(iris)),
  faltantes = sum(is.na(U)),
  longitudes_no_positivas = sum(U$Sepal.Length <= 0)
)
auditoria
table(U$Species, useNA = "ifany")
```

Los duplicados completos no se eliminan: pueden corresponder a flores distintas
con las mismas medidas redondeadas. Sin identificadores originales no es posible
distinguir repetición biológica de duplicación administrativa; excluirlos
cambiaría la población definida.

### Exploración orientada al diseño

```{r}
resumen <- aggregate(
  cbind(Sepal.Length, Sepal.Width, Petal.Length, Petal.Width) ~ Species,
  data = U,
  FUN = function(x) c(n = length(x), media = mean(x), de = sd(x),
                      minimo = min(x), maximo = max(x))
)
resumen

op <- par(mfrow = c(1, 2), mar = c(4, 4, 2, 1))
boxplot(Sepal.Length ~ Species, data = U, col = "grey85",
        xlab = "Especie", ylab = "Longitud de sépalo (cm)")
plot(U$Petal.Length, U$Sepal.Length, pch = 19,
     col = as.integer(U$Species), xlab = "Longitud de pétalo (cm)",
     ylab = "Longitud de sépalo (cm)")
legend("topleft", levels(U$Species), col = 1:3, pch = 19, bty = "n")
par(op)
```

La separación entre especies muestra que el orden o una selección concentrada en
un dominio puede alterar la estimación. La relación con longitud de pétalo
sugiere un auxiliar, pero no reemplaza la selección probabilística.

### Selección y estimación por MAS

```{r}
set.seed(1101)
N <- nrow(U)
n <- 30
ids_mas <- sample(U$id, n, replace = FALSE)
s_mas <- U[match(ids_mas, U$id), ]

ybar <- mean(s_mas$Sepal.Length)
se_mas <- sqrt((1 - n / N) * var(s_mas$Sepal.Length) / n)
ic_mas <- ybar + qt(c(0.025, 0.975), n - 1) * se_mas
resultado_mas <- data.frame(
  estimando = "media de longitud de sépalo en 150 registros",
  estimacion = ybar, SE = se_mas, LI = ic_mas[1], LS = ic_mas[2]
)
round(resultado_mas[-1], 3)
```

Cada fila seleccionada representa $N/n=5$ filas del marco. El intervalo describe
la variación que produciría repetir este MAS. No incluye incertidumbre sobre la
procedencia, representatividad externa, redondeo o identificación taxonómica.

### Dominios y modelo descriptivo

```{r}
por_especie <- do.call(rbind, lapply(split(s_mas, s_mas$Species), function(z) {
  Nh <- sum(U$Species == z$Species[1])
  nh <- nrow(z)
  data.frame(especie = z$Species[1], Nh = Nh, nh = nh,
             media = mean(z$Sepal.Length),
             SE = if (nh > 1)
               sqrt((1 - nh / Nh) * var(z$Sepal.Length) / nh) else NA)
}))
por_especie

modelo <- lm(Sepal.Length ~ Species + Petal.Length, data = s_mas)
coef(summary(modelo))
par(mfrow = c(1, 2))
plot(fitted(modelo), residuals(modelo), pch = 19,
     xlab = "Valor ajustado", ylab = "Residuo")
abline(h = 0, lty = 2)
qqnorm(residuals(modelo), pch = 19)
qqline(residuals(modelo))
par(mfrow = c(1, 1))
```

El modelo describe asociaciones dentro de la muestra: a longitud de pétalo fija,
los coeficientes de especie son diferencias condicionales. No identifican causas
ni amplían la población de inferencia. Los gráficos permiten detectar curvatura,
varianza desigual y observaciones influyentes; con solo 30 filas, cualquier
patrón debe interpretarse con cautela.

### Evaluación del diseño y diagnóstico del intervalo

Como se conoce el marco completo, se puede repetir el mecanismo de selección sin
inventar datos biológicos. Esta repetición evalúa el diseño sobre valores reales.

```{r}
set.seed(1102)
B <- 2000
verdad <- mean(U$Sepal.Length)
evaluar_mas <- function() {
  z <- U$Sepal.Length[sample.int(N, n)]
  est <- mean(z)
  se <- sqrt((1 - n / N) * var(z) / n)
  c(est = est, se = se,
    cubre = abs(est - verdad) <= qt(0.975, n - 1) * se)
}
rep_mas <- t(replicate(B, evaluar_mas()))
c(sesgo = mean(rep_mas[, "est"] - verdad),
  DE = sd(rep_mas[, "est"]),
  SE_medio = mean(rep_mas[, "se"]),
  cobertura = mean(rep_mas[, "cubre"]),
  RMSE = sqrt(mean((rep_mas[, "est"] - verdad)^2)))
```

El sesgo cercano a cero es consecuencia del MAS sobre este marco. La cercanía
entre la desviación de estimaciones y el SE medio valida la fórmula para este
mecanismo; la cobertura diagnostica la aproximación $t$, no la calidad externa
del archivo.

### Sensibilidad a selección y esfuerzo

```{r}
set.seed(1103)
comparar <- replicate(B, {
  mas <- mean(U$Sepal.Length[sample.int(N, n)])
  inicio <- sample.int(N - n + 1, 1)
  bloque <- mean(U$Sepal.Length[inicio:(inicio + n - 1)])
  c(MAS = mas, bloque_contiguo = bloque)
})

t(apply(comparar, 1, function(x)
  c(sesgo = mean(x - verdad), DE = sd(x),
    RMSE = sqrt(mean((x - verdad)^2)))))

n_grid <- c(10, 20, 30, 50, 80, 120)
S2 <- var(U$Sepal.Length)
data.frame(
  n = n_grid,
  fraccion = n_grid / N,
  SE_esperado = sqrt((1 - n_grid / N) * S2 / n_grid),
  semiamplitud = qnorm(0.975) *
    sqrt((1 - n_grid / N) * S2 / n_grid)
)
```

El bloque contiguo es sensible al orden histórico por especie y no tiene la
protección del MAS. Aumentar $n$ reduce incertidumbre, con ganancias marginales
decrecientes. Ninguna de las dos sensibilidades resuelve la falta de sitio,
fecha, sexo, etapa vital o marco de selección original.

## Interpretación y reproducibilidad

La estimación principal caracteriza exclusivamente los 150 registros. Las
diferencias por especie y el modelo ayudan a entender heterogeneidad, pero no
convierten el archivo en una muestra de poblaciones silvestres. Una conclusión
reproducible debe conservar semilla, versión de R, definición de variables,
identificadores seleccionados y reglas de exclusión.

```{r}
list(
  archivo = "datasets::iris",
  version_R = R.version.string,
  semilla_MAS = 1101,
  ids_seleccionados = sort(ids_mas),
  N = N,
  n = n,
  estimando = "media de Sepal.Length en las 150 filas"
)
sessionInfo()
```

## Actividad propuesta para el lector

Use el conjunto real `datasets::ToothGrowth` para estimar la longitud media de
odontoblastos en el marco completo y por suplemento. Documente procedencia y
limitaciones experimentales, audite tipos, faltantes, duplicados y balance,
defina unidad y estimando, explore distribuciones, extraiga un MAS reproducible
y estime media, SE e intervalo con corrección finita. Compare MAS con muestreo
estratificado por suplemento mediante repetición sobre los datos observados,
diagnostique cobertura y RMSE, ajuste un modelo descriptivo con dosis y
suplemento, revise residuos y observaciones influyentes, y evalúe sensibilidad al
tamaño de muestra. Interprete qué incertidumbre pertenece al nuevo mecanismo de
selección y cuál no puede recuperarse del archivo histórico.
