---
title: "Uso de recursos e interacciones ecológicas"
subtitle: "Selección, competencia, depredación y redes tróficas"
execute:
  enabled: true
  echo: true
  warning: false
  message: false
  error: false
---

{{< chapter-actions >}}

Las interacciones no se observan todas de la misma manera. Una localización de un
animal informa uso; un ensayo de alimentación informa consumo bajo condiciones
controladas; una serie temporal mezcla procesos demográficos; y una matriz
trófica registra vínculos detectados. En cada caso deben declararse la unidad, el
universo disponible, el intervalo y el proceso de observación antes de atribuir
un mecanismo [@manly2002resource; @begon2006ecology].

## Diseño y estimandos

Este capítulo distingue cuatro preguntas y sus estimandos:

1. **Selección:** proporción de uso, razón selección/disponibilidad, amplitud y
   solapamiento para una población, periodo y definición de disponibilidad.
2. **Competencia:** trayectoria y equilibrio que implica un modelo con parámetros
   dados; estimar sus coeficientes exigiría abundancias repetidas o un experimento.
3. **Depredación:** consumo esperado frente a densidad de presas y dinámica
   condicional de presas y depredadores.
4. **Red trófica:** número de vínculos, grados, conectancia, nivel trófico y
   omnivoría de una matriz consumidor-recurso definida.

::: {.callout-important}
## Coocurrencia no prueba competencia

Una asociación espacial negativa puede deberse a ambiente, detectabilidad,
historia o dispersión; una asociación positiva puede persistir aunque haya
competencia si ambas especies responden al mismo hábitat. La coocurrencia genera
hipótesis, pero no identifica el signo ni la intensidad de una interacción. Para
probar competencia se requieren predicciones mecanísticas y, cuando sea posible,
manipulación, series temporales o controles de los factores compartidos.
:::

## Uso frente a disponibilidad

Sea $u_j$ la fracción de registros usados en el recurso $j$ y $a_j$ su fracción
disponible. La razón de selección es

$$
w_j=\frac{u_j}{a_j}.
$$

$w_j>1$ indica uso mayor que la disponibilidad definida, no preferencia innata.
Cambiar el área accesible, la estación o la resolución cambia $a_j$ y, por tanto,
el estimando. Las localizaciones sucesivas tampoco son réplicas independientes:
el individuo es la unidad para inferencia poblacional [@manly2002resource].

### Datos didácticos, auditoría y exploración

Los siguientes conteos son **datos didácticos explícitos**, no un estudio real.
Representan localizaciones de ocho individuos por especie durante una estación.
La disponibilidad procede de una cartografía hipotética común del área accesible.

```{r}
#| label: ch11i-recursos-datos
habitat <- c("bosque", "matorral", "pastizal", "humedal")
availability <- c(bosque = 0.40, matorral = 0.25,
                  pastizal = 0.25, humedal = 0.10)

use_A <- rbind(
  A01 = c(18, 8, 3, 1), A02 = c(16, 9, 4, 1),
  A03 = c(20, 6, 3, 1), A04 = c(17, 8, 4, 1),
  A05 = c(15, 10, 4, 1), A06 = c(19, 7, 3, 1),
  A07 = c(16, 8, 5, 1), A08 = c(18, 7, 4, 1))
use_B <- rbind(
  B01 = c(5, 8, 14, 3), B02 = c(4, 9, 14, 3),
  B03 = c(6, 7, 13, 4), B04 = c(5, 9, 12, 4),
  B05 = c(4, 8, 15, 3), B06 = c(6, 8, 12, 4),
  B07 = c(5, 7, 14, 4), B08 = c(4, 9, 13, 4))
colnames(use_A) <- colnames(use_B) <- habitat

audit_resources <- c(
  species = 2, individuals = nrow(use_A) + nrow(use_B),
  missing = sum(is.na(use_A)) + sum(is.na(use_B)),
  negative = sum(use_A < 0) + sum(use_B < 0),
  availability_sum = sum(availability),
  unequal_fixes = sum(rowSums(use_A) != 30) + sum(rowSums(use_B) != 30)
)
audit_resources
stopifnot(audit_resources[c("missing", "negative", "unequal_fixes")] == 0,
          isTRUE(all.equal(sum(availability), 1)))
```

```{r}
#| label: ch11i-recursos-exploracion
use_prop <- rbind(
  especie_A = colSums(use_A) / sum(use_A),
  especie_B = colSums(use_B) / sum(use_B)
)
barplot(t(rbind(disponible = availability, use_prop)), beside = TRUE,
        col = c("#adb5bd", "#386641", "#bc6c25"),
        ylab = "Proporción", xlab = "Hábitat",
        legend.text = c("Disponible", "Especie A", "Especie B"),
        args.legend = list(x = "topright", bty = "n"))
```

La gráfica compara escalas compatibles, pero no aporta todavía incertidumbre ni
controla que los registros estén agrupados por individuo.

### Razones, amplitud y solapamiento

La amplitud de Levins para proporciones de uso $p_j$ es $B=1/\sum p_j^2$. Su
versión estandarizada $B_A=(B-1)/(R-1)$ varía entre cero y uno para $R$ recursos.
El solapamiento de Pianka entre especies $x$ y $y$ es

$$
O_{xy}=\frac{\sum_j p_{xj}p_{yj}}
{\sqrt{\sum_jp_{xj}^2\sum_jp_{yj}^2}}.
$$

Ambos índices describen las categorías y disponibilidad estudiadas; no prueban
competencia [@krebs1999ecological].

```{r}
#| label: ch11i-recursos-estimacion
selection_ratio <- sweep(use_prop, 2, availability, "/")
levins_std <- function(p) {
  p <- p / sum(p)
  (1 / sum(p^2) - 1) / (length(p) - 1)
}
pianka <- function(x, y) sum(x * y) / sqrt(sum(x^2) * sum(y^2))

resource_estimates <- rbind(
  selection_ratio,
  amplitud = c(A = levins_std(use_prop[1, ]),
               B = levins_std(use_prop[2, ]), NA, NA)
)
selection_ratio
c(amplitud_A = levins_std(use_prop[1, ]),
  amplitud_B = levins_std(use_prop[2, ]),
  solapamiento = pianka(use_prop[1, ], use_prop[2, ]))
```

### Incertidumbre por individuo

El bootstrap remuestrea individuos completos y conserva juntas sus localizaciones.
La disponibilidad cartográfica se trata como fija; si procediera de una muestra,
también habría que propagar su incertidumbre.

```{r}
#| label: ch11i-recursos-bootstrap
resource_metrics <- function(A, B, avail = availability) {
  pa <- colSums(A) / sum(A)
  pb <- colSums(B) / sum(B)
  c(setNames(pa / avail, paste0("wA_", names(avail))),
    setNames(pb / avail, paste0("wB_", names(avail))),
    breadth_A = levins_std(pa), breadth_B = levins_std(pb),
    overlap = pianka(pa, pb))
}

set.seed(1101)
B_boot <- 999
boot_resources <- replicate(B_boot, {
  A_b <- use_A[sample(seq_len(nrow(use_A)), replace = TRUE), , drop = FALSE]
  B_b <- use_B[sample(seq_len(nrow(use_B)), replace = TRUE), , drop = FALSE]
  resource_metrics(A_b, B_b)
})
resource_ci <- t(apply(boot_resources, 1, quantile, c(.025, .5, .975)))
round(resource_ci, 3)
```

Los intervalos reflejan heterogeneidad entre los individuos didácticos, no error
cartográfico, selección de la población ni autocorrelación dentro del individuo.

### Curva de selección simulada

Con un recurso continuo puede modelarse la selección relativa. Este bloque es una
**simulación**: genera puntos disponibles y puntos usados con peso
$\exp(1.4x-1.8x^2)$. En un diseño uso-disponibilidad, la curva logística depende
de cuántos puntos disponibles se muestrearon; su forma y razones son relativas,
no probabilidades absolutas de uso.

```{r}
#| label: ch11i-curva-simulada
set.seed(1102)
n_available <- 1000
n_used <- 250
x_available <- runif(n_available, -1, 1)
candidate <- runif(20000, -1, 1)
weights <- exp(1.4 * candidate - 1.8 * candidate^2)
x_used <- sample(candidate, n_used, replace = TRUE, prob = weights)
selection_data <- data.frame(
  used = c(rep(0, n_available), rep(1, n_used)),
  x = c(x_available, x_used)
)
selection_fit <- glm(used ~ x + I(x^2), family = binomial(), data = selection_data)
grid <- data.frame(x = seq(-1, 1, length.out = 200))
grid$relative_selection <- exp(predict(selection_fit, grid, type = "link"))
grid$relative_selection <- grid$relative_selection / max(grid$relative_selection)

plot(grid$x, grid$relative_selection, type = "l", lwd = 3, col = "#386641",
     xlab = "Gradiente del recurso", ylab = "Selección relativa")
rug(x_used, side = 3, col = adjustcolor("#bc6c25", .25))
coef(summary(selection_fit))
```

### Diagnóstico y sensibilidad de selección

Una omisión por individuo revela influencia; una disponibilidad alternativa
revela dependencia del área accesible. Esta segunda comparación no es una prueba
de cuál mapa es correcto.

```{r}
#| label: ch11i-recursos-sensibilidad
loo_A <- t(vapply(seq_len(nrow(use_A)), function(i) {
  p <- colSums(use_A[-i, , drop = FALSE]) / sum(use_A[-i, ])
  p / availability
}, numeric(length(availability))))
colnames(loo_A) <- habitat

availability_alt <- c(bosque = .34, matorral = .28, pastizal = .28, humedal = .10)
sensitivity_resources <- rbind(
  original = use_prop[1, ] / availability,
  alternative_map = use_prop[1, ] / availability_alt,
  loo_min = apply(loo_A, 2, min),
  loo_max = apply(loo_A, 2, max)
)
round(sensitivity_resources, 3)
```

## Competencia interespecífica

El modelo de Lotka-Volterra para dos competidores es

$$
\frac{dN_1}{dt}=r_1N_1\left(1-\frac{N_1+\alpha_{12}N_2}{K_1}\right),\qquad
\frac{dN_2}{dt}=r_2N_2\left(1-\frac{N_2+\alpha_{21}N_1}{K_2}\right).
$$

$\alpha_{12}$ expresa el efecto per cápita de la especie 2 en unidades de la
especie 1. El modelo supone ambiente constante, mezcla homogénea y coeficientes
fijos; no incluye estructura espacial, edades, recursos explícitos ni demora
[@begon2006ecology].

### Simulación y equilibrio condicional

El integrador siguiente es Euler explícito y todas las trayectorias de esta
sección son **simulaciones**, no ajustes a datos. Para coexistencia interior,
$N_1^*=(K_1-\alpha_{12}K_2)/(1-\alpha_{12}\alpha_{21})$ y análogamente para
$N_2^*$.

```{r}
#| label: ch11i-competencia-simulacion
simulate_competition <- function(r, K, alpha, initial, dt = 0.02, duration = 80) {
  time <- seq(0, duration, by = dt)
  N <- matrix(NA_real_, length(time), 2,
              dimnames = list(NULL, c("especie_1", "especie_2")))
  N[1, ] <- initial
  for (i in 2:length(time)) {
    n <- N[i - 1, ]
    growth <- c(
      r[1] * n[1] * (1 - (n[1] + alpha[1] * n[2]) / K[1]),
      r[2] * n[2] * (1 - (n[2] + alpha[2] * n[1]) / K[2])
    )
    N[i, ] <- pmax(0, n + dt * growth)
  }
  data.frame(time, N)
}

competition_parameters <- list(r = c(.55, .45), K = c(100, 80),
                               alpha = c(.7, .5), initial = c(12, 10))
competition <- do.call(simulate_competition, competition_parameters)
matplot(competition$time, competition[c("especie_1", "especie_2")], type = "l",
        lty = 1, lwd = 2, col = c("#386641", "#bc6c25"),
        xlab = "Tiempo", ylab = "Abundancia simulada")
legend("right", c("Especie 1", "Especie 2"), lty = 1, lwd = 2,
       col = c("#386641", "#bc6c25"), bty = "n")

with(competition_parameters, c(
  N1_star = (K[1] - alpha[1] * K[2]) / (1 - prod(alpha)),
  N2_star = (K[2] - alpha[2] * K[1]) / (1 - prod(alpha))
))
```

```{r}
#| label: ch11i-competencia-diagnostico
competition_coarse <- do.call(simulate_competition,
  c(competition_parameters, list(dt = 0.2)))
competition_sensitivity <- rbind(
  dt_002 = unlist(competition[nrow(competition), -1]),
  dt_02 = unlist(competition_coarse[nrow(competition_coarse), -1]),
  alpha_plus_10 = unlist(do.call(simulate_competition,
    modifyList(competition_parameters,
      list(alpha = 1.1 * competition_parameters$alpha)))[4001, -1])
)
round(competition_sensitivity, 3)
```

La concordancia entre pasos temporales diagnostica error numérico en este caso.
Cambiar $\alpha$ examina sensibilidad estructural, no incertidumbre estimada. Una
serie observada exigiría un modelo de observación y réplicas para separar ruido de
proceso y error de conteo.

## Depredación y respuesta funcional

Las respuestas funcionales describen consumo por depredador durante un intervalo.
Una forma tipo I es lineal, $f(N)=aN$; la tipo II de Holling se satura,

$$
f(N)=\frac{aNT}{1+ahN},
$$

donde $a$ es búsqueda, $h$ tiempo de manejo y $T$ duración. Una tipo III sustituye
la búsqueda lineal por una dependencia sigmoidea, por ejemplo
$f(N)=aN^2T/(1+ahN^2)$. La elección no debe basarse solo en cuál curva parece más
suave [@begon2006ecology].

### Ensayo de alimentación simulado

Se simulan cinco arenas por densidad con parámetros conocidos $a=0.08$, $h=0.12$
y $T=1$. El conteo se limita por las presas ofrecidas. La arena es la réplica.

```{r}
#| label: ch11i-funcional-datos
set.seed(1103)
feeding <- expand.grid(prey = c(2, 5, 10, 20, 40, 80), arena = 1:5)
true_a <- .08
true_h <- .12
feeding$expected <- with(feeding,
  true_a * prey / (1 + true_a * true_h * prey))
feeding$eaten <- mapply(function(n, mu) {
  rbinom(1, n, min(mu / n, .999))
}, feeding$prey, feeding$expected)

audit_feeding <- c(rows = nrow(feeding), missing = sum(is.na(feeding)),
                   impossible = sum(feeding$eaten < 0 | feeding$eaten > feeding$prey),
                   arenas_per_density = min(table(feeding$prey)))
audit_feeding
aggregate(eaten ~ prey, feeding, function(x) c(mean = mean(x), sd = sd(x)))
```

```{r}
#| label: ch11i-funcional-estimacion
fit_type2 <- nls(eaten ~ a * prey / (1 + a * h * prey), data = feeding,
                 start = list(a = .05, h = .1), algorithm = "port",
                 lower = c(a = 1e-6, h = 1e-6))
summary(fit_type2)$coefficients

feeding$fitted <- predict(fit_type2)
plot(eaten ~ prey, feeding, pch = 16, col = adjustcolor("#386641", .45),
     xlab = "Presas ofrecidas", ylab = "Presas consumidas")
curve(coef(fit_type2)["a"] * x /
        (1 + coef(fit_type2)["a"] * coef(fit_type2)["h"] * x),
      add = TRUE, lwd = 3, col = "#bc6c25")
```

```{r}
#| label: ch11i-funcional-incertidumbre
set.seed(1104)
arena_groups <- split(feeding, feeding$prey)
boot_functional <- replicate(499, {
  z <- do.call(rbind, lapply(arena_groups, function(g)
    g[sample(seq_len(nrow(g)), replace = TRUE), ]))
  fit <- try(nls(eaten ~ a * prey / (1 + a * h * prey), data = z,
                 start = as.list(coef(fit_type2)), algorithm = "port",
                 lower = c(a = 1e-6, h = 1e-6)), silent = TRUE)
  if (inherits(fit, "try-error")) c(a = NA, h = NA) else coef(fit)
})
t(apply(boot_functional, 1, quantile, c(.025, .5, .975), na.rm = TRUE))

functional_diagnostics <- c(
  residual_mean = mean(residuals(fit_type2)),
  residual_sd = sd(residuals(fit_type2)),
  residual_prey_correlation = cor(residuals(fit_type2), feeding$prey),
  failed_bootstrap = sum(!complete.cases(t(boot_functional)))
)
round(functional_diagnostics, 3)
```

Los residuos y fallos de convergencia deben informarse. Estos intervalos reflejan
variación entre arenas dentro de cada densidad simulada; no incluyen depredadores,
temperaturas o duraciones nuevas.

### Modelo presa-depredador

El modelo clásico usa

$$
\frac{dN}{dt}=rN-aNP,\qquad
\frac{dP}{dt}=eaNP-mP.
$$

Los parámetros del bloque siguiente son **supuestos para simulación**. El modelo
no incorpora capacidad de carga, saturación ni estocasticidad.

```{r}
#| label: ch11i-presa-depredador
simulate_predator_prey <- function(r, a, e, m, initial, dt = .01, duration = 80) {
  time <- seq(0, duration, by = dt)
  X <- matrix(NA_real_, length(time), 2,
              dimnames = list(NULL, c("presa", "depredador")))
  X[1, ] <- initial
  for (i in 2:length(time)) {
    x <- X[i - 1, ]
    change <- c(r * x[1] - a * x[1] * x[2],
                e * a * x[1] * x[2] - m * x[2])
    X[i, ] <- pmax(0, x + dt * change)
  }
  data.frame(time, X)
}

pp <- simulate_predator_prey(r = .6, a = .025, e = .2, m = .2,
                             initial = c(35, 8))
matplot(pp$time, pp[c("presa", "depredador")], type = "l", lty = 1,
        lwd = 2, col = c("#457b9d", "#e76f51"),
        xlab = "Tiempo", ylab = "Abundancia simulada")
legend("topright", c("Presa", "Depredador"), lty = 1, lwd = 2,
       col = c("#457b9d", "#e76f51"), bty = "n")
```

El desfase entre máximos es una predicción del modelo, no evidencia suficiente de
depredación en una serie real. Una sensibilidad útil compara pasos temporales y
una respuesta tipo II; si cambia la persistencia, la conclusión depende de la
forma funcional elegida.

## Relaciones tróficas como matriz consumidor-recurso

La matriz $M$ tendrá consumidores en filas y recursos en columnas; $M_{ij}=1$ si
el consumidor $i$ consume el recurso $j$. Los datos siguientes son una **red
didáctica explícita**, no observaciones de campo.

```{r}
#| label: ch11i-red-datos
taxa <- c("pasto", "insecto", "conejo", "rana", "zorro", "halcon")
web <- matrix(0L, length(taxa), length(taxa), dimnames = list(
  consumidor = taxa, recurso = taxa))
web[cbind(c("insecto", "conejo", "rana", "zorro", "zorro", "halcon", "halcon"),
          c("pasto", "pasto", "insecto", "conejo", "rana", "conejo", "rana"))] <- 1L

audit_web <- c(taxa = nrow(web), links = sum(web), missing = sum(is.na(web)),
               nonbinary = sum(!web %in% 0:1), self_links = sum(diag(web)))
audit_web
stopifnot(audit_web[c("missing", "nonbinary", "self_links")] == 0)
web
```

El grado de entrada aquí es el número de recursos de un consumidor (generalidad),
y el grado de salida es el número de consumidores de un recurso (vulnerabilidad).
Con $S$ taxones, sin autoconsumo posible, $C=L/[S(S-1)]$. Otra convención usa
$S^2$; siempre debe declararse [@dormann2008bipartite].

```{r}
#| label: ch11i-red-metricas
S <- nrow(web)
L <- sum(web)
degree_table <- data.frame(
  taxon = taxa,
  resources = rowSums(web),
  consumers = colSums(web)
)
connectance <- L / (S * (S - 1))

# Red acíclica didáctica: basales en 1; consumidores, 1 + media de sus recursos.
trophic_level <- setNames(rep(NA_real_, S), taxa)
trophic_level[colSums(web) > 0 & rowSums(web) == 0] <- 1
for (iteration in seq_len(S)) {
  for (consumer in taxa[rowSums(web) > 0]) {
    resources <- names(which(web[consumer, ] == 1))
    if (all(!is.na(trophic_level[resources])))
      trophic_level[consumer] <- 1 + mean(trophic_level[resources])
  }
}
omnivory <- sapply(taxa, function(consumer) {
  resources <- names(which(web[consumer, ] == 1))
  if (length(resources) < 2) return(0)
  var(trophic_level[resources])
})

degree_table$trophic_level <- trophic_level[degree_table$taxon]
degree_table$omnivory <- omnivory[degree_table$taxon]
degree_table
c(links = L, connectance = connectance)
```

### Detección y sensibilidad de la red

En campo, un cero puede ser interacción no detectada. Los conteos siguientes son
**didácticos** para doce visitas; el umbral define qué vínculos entran en la red.

```{r}
#| label: ch11i-red-sensibilidad
interaction_counts <- matrix(0L, S, S, dimnames = dimnames(web))
interaction_counts[web == 1] <- c(9, 7, 6, 4, 2, 5, 1)

network_metrics <- function(counts, threshold) {
  A <- 1L * (counts >= threshold)
  diag(A) <- 0L
  c(threshold = threshold, links = sum(A),
    connectance = sum(A) / (nrow(A) * (nrow(A) - 1)),
    mean_resources = mean(rowSums(A)),
    isolated = sum(rowSums(A) + colSums(A) == 0))
}
network_sensitivity <- t(vapply(1:3, function(k)
  network_metrics(interaction_counts, k), numeric(5)))
network_sensitivity
```

Elevar el umbral elimina vínculos raros y reduce conectancia. No demuestra que
esos vínculos sean falsos: muestra dependencia del esfuerzo y la regla de
clasificación. Comparar redes exige estandarizar visitas, métodos, taxonomía y
periodo, o modelar explícitamente detección.

## Interpretación integrada

- Selección compara uso con una disponibilidad definida; no basta informar uso.
- Amplitud y solapamiento son índices descriptivos sensibles a categorías,
  disponibilidad y escala. Solapamiento alto no demuestra competencia.
- Lotka-Volterra hace explícitas hipótesis y escenarios, pero sus coeficientes no
  se deducen de una correlación o una sola trayectoria.
- Una respuesta funcional requiere densidades manipuladas, réplicas y un intervalo
  común; el modelo presa-depredador añade supuestos demográficos.
- Grado, conectancia, nivel trófico y omnivoría dependen de la orientación de la
  matriz, la resolución taxonómica y los vínculos detectados.
- Simulación, estimación y observación deben rotularse por separado.

## Actividad propuesta

1. Cambie la disponibilidad del bosque entre 0.30 y 0.50, redistribuyendo la
   diferencia entre matorral y pastizal. Grafique cómo cambia $w_{bosque}$.
2. Simule competencia con $\alpha_{12}=1.4$ y $\alpha_{21}=0.5$ desde tres
   condiciones iniciales. Distinga exclusión estable de dependencia inicial.
3. Compare residuos de respuestas funcionales tipo I y II para `feeding`; evite
   decidir solo con $R^2$ y discuta saturación y límites biológicos.
4. Añada el vínculo `halcon -> insecto`, recalcule niveles y omnivoría y explique
   por qué una sola interacción altera más que el número de vínculos.
5. Diseñe un estudio capaz de separar competencia de respuestas compartidas al
   ambiente. Defina unidad, réplica, manipulación o serie, observación e
   incertidumbre.
