---
title: "Métodos de censo por organismos y hábitats"
subtitle: "Unidades, esfuerzo y límites de la observación"
execute:
  enabled: true
---

{{< chapter-actions >}}

## Del organismo observado al estimando

Un censo intenta enumerar todas las unidades de una población definida; una
muestra observa solo una parte y requiere una regla de expansión. En campo, la
palabra censo no elimina la observación imperfecta: pueden quedar organismos
ocultos, unidades fuera del marco o registros duplicados. Antes de elegir una
técnica se definen población objetivo, unidad biológica, unidad de muestreo,
ventana temporal, área cubierta y variable registrada [@sutherland2006census;
@henderson2016ecological].

El estimando puede ser un total de individuos, densidad por hectárea, cobertura,
frecuencia de parcelas ocupadas, biomasa o tasa de eventos por unidad de esfuerzo.
No son intercambiables. Un registro de cámara sin identidad individual cuenta
eventos; un individuo puede originar varios eventos y varios individuos pueden
aparecer juntos. La inferencia nunca debe exceder lo que identifica el dato.

## Organismos móviles

### Conteos completos, parcelas, puntos y transectos

Un conteo completo es plausible para colonias visibles, nidos conspicuos o áreas
pequeñas con fronteras claras. Requiere simultaneidad suficiente para evitar
movimientos entre sectores, reglas contra duplicación y búsqueda que cubra todo el
marco. Cuando no es viable, parcelas, puntos o transectos seleccionan unidades
espaciales y producen conteos comparables [@gregg2008field].

En una muestra aleatoria simple de $n$ unidades entre $M$, el total puede estimarse
como

$$
\widehat T=M\bar y,
$$

con incertidumbre basada en la variación entre unidades y corrección por población
finita cuando la fracción muestreada no es despreciable [@lohr2022sampling]. En un
diseño estratificado, cada hábitat se expande con su propio tamaño y probabilidad
de inclusión. Elegir sitios por accesibilidad impide esa interpretación de diseño.

Los conteos por puntos estandarizan radio y duración; los transectos estandarizan
longitud y ancho. Si el área efectiva no es conocida, el resultado es un índice.
El muestreo por distancias añade distancias perpendiculares o radiales para modelar
la disminución de detección, pero necesita medición correcta, ubicación inicial,
independencia y detección cierta en la línea o punto según el diseño
[@sutherland2006census; @manly2015ecological].

### Capturas, señales y cámaras

Trampas, redes, huellas, excretas, acústica y cámaras observan encuentros. Una tasa
$C/E$ divide eventos $C$ por esfuerzo $E$, por ejemplo eventos por 100
cámara-días. Es útil para comparar bajo protocolos estables, pero

$$
E(C_i)=E_i q_i A_i
$$

mezcla intensidad o disponibilidad $A_i$ con detectabilidad $q_i$. Cambios de
sendero, ángulo, cebo, estación, hábitat o funcionamiento pueden alterar $q_i$ sin
cambio poblacional. La independencia entre eventos exige una regla temporal o
identidad; sin ella se estima actividad registrada, no individuos.

## Organismos sésiles y hábitat

Cuadrantes y parcelas permiten densidad, frecuencia, cobertura y biomasa. La
densidad cuenta individuos por área, pero falla si los módulos clonales no definen
individuos. La frecuencia es la proporción de unidades donde aparece un taxón y
depende del tamaño de parcela. La cobertura es la proyección ocupada y puede
superar 100% si se suman estratos [@henderson2016ecological].

Intercepción por puntos reduce decisiones subjetivas: la cobertura se estima como
$\widehat C=h/m$, con $h$ contactos y $m$ puntos. Intercepción lineal usa longitud
interceptada sobre longitud total. En ambos casos importan orientación, borde,
altura y definición de contacto. Parcelas permanentes mejoran precisión del cambio,
pero exigen conservar ubicación y protocolo; parcelas nuevas describen mejor el
estado actual si se seleccionan probabilísticamente.

Para hábitat se registran unidades físicas reproducibles: proporción de dosel,
profundidad, sustrato, volumen de madera, área basal o complejidad vertical. Una
clase amplia como “bosque bueno” oculta reglas y dificulta auditoría. La unidad y
resolución deben corresponder al mecanismo ecológico y al estimando
[@gregg2008field].

## Supuestos y control de calidad

- el marco cubre la población objetivo y las probabilidades de selección se
  conocen cuando se expande a ella;
- la unidad biológica y el evento se reconocen sin duplicación ni falsas
  identificaciones;
- área, duración y esfuerzo se miden en unidades explícitas;
- las unidades aportan replicación al nivel usado para la incertidumbre;
- cierres espaciales y temporales son razonables para el parámetro nombrado;
- diferencias de observador, dispositivo y hábitat se controlan o registran;
- ceros verdaderos se distinguen de fallas, visitas omitidas y datos faltantes.

Una hoja de campo auditable conserva identificador, coordenadas, fecha y hora,
observador, dispositivo, inicio y fin de funcionamiento, unidad del esfuerzo,
taxonomía, regla de evento, datos originales y toda exclusión. Calibración doble,
fotografías de referencia y revisitas permiten cuantificar errores de medición.

## Aplicación real: eventos en estaciones de cámara

### Procedencia, pregunta y estimando

`Distance::DuikerCameraTraps` distribuye observaciones de duiker de Maxwell
(*Philantomba maxwellii*) tomadas en 2014 en el Parque Nacional Taï, Costa de
Marfil. La documentación registra 21 cámaras, distancias radiales agrupadas y
esfuerzo como número de intervalos de 2 segundos; el conjunto acompaña al paquete
`Distance` [@miller2019distance].

La pregunta es: **¿cuál fue la tasa media de eventos registrados por 100
cámara-días y cuánta heterogeneidad hubo entre estaciones?** El estimando es

$$
R=100\frac{\sum_i C_i}{\sum_i E_i},
$$

donde $C_i$ son objetos registrados y $E_i$ cámara-días. No se estimará abundancia
ni densidad: el archivo no aporta identidad individual y este análisis no ajusta
una función de detección.

### Disponibilidad, importación y auditoría

```{r}
#| label: censo-importar
if (!requireNamespace("Distance", quietly = TRUE)) {
  stop("Se requiere el paquete 'Distance' para ejecutar este capítulo.")
}
data("DuikerCameraTraps", package = "Distance")
eventos <- DuikerCameraTraps

campos <- c("Region.Label", "Area", "multiplier", "Sample.Label",
            "Effort", "distance", "object")
stopifnot(all(campos %in% names(eventos)), nrow(eventos) == 6277L,
          length(unique(eventos$Sample.Label)) == 21L,
          all(eventos$Effort > 0),
          !anyDuplicated(eventos$object[!is.na(eventos$object)]))

# Una fila sin objeto representa una estación sin evento, no una detección.
esfuerzo <- unique(eventos[c("Sample.Label", "Effort")])
stopifnot(!anyDuplicated(esfuerzo$Sample.Label))
conteos <- aggregate(!is.na(object) ~ Sample.Label, eventos, sum)
names(conteos)[2] <- "eventos"
estaciones <- merge(esfuerzo, conteos, by = "Sample.Label", all.x = TRUE)
estaciones$eventos[is.na(estaciones$eventos)] <- 0L
estaciones$dias <- estaciones$Effort * 2 / 86400
estaciones$tasa100 <- 100 * estaciones$eventos / estaciones$dias

data.frame(filas = nrow(eventos), estaciones = nrow(estaciones),
           objetos = sum(!is.na(eventos$object)),
           distancias_faltantes = sum(is.na(eventos$distance)),
           esfuerzo_min_dias = min(estaciones$dias),
           esfuerzo_max_dias = max(estaciones$dias))
```

La conversión es dimensional: intervalos $\times 2$ segundos, divididos por 86 400
segundos/día. Los tres valores faltantes coinciden con filas sin objeto y no se
imputan como distancias observadas.

### Exploración

```{r}
#| label: censo-explorar
#| fig-cap: "Esfuerzo, eventos y distancias registradas en las estaciones."
#| fig-width: 9
#| fig-height: 3.5
op <- par(mfrow = c(1, 3), mar = c(4, 4, 2, 1))
barplot(estaciones$dias, names.arg = estaciones$Sample.Label, las = 2,
        ylab = "Cámara-días", main = "Esfuerzo")
plot(eventos ~ dias, estaciones, pch = 19, col = "#31572c",
     xlab = "Cámara-días", ylab = "Eventos")
hist(eventos$distance[!is.na(eventos$object)], breaks = seq(0, 19.5, 1.5),
     col = "#90a955", border = "white", xlab = "Distancia radial (m)",
     main = "Distancias")
par(op)

summary(estaciones[c("dias", "eventos", "tasa100")])
```

La relación conteo-esfuerzo permite detectar estaciones con exposición corta. El
histograma describe los intervalos de distancia, no corrige detectabilidad ni
convierte eventos en animales.

### Estimación e incertidumbre

La estimación agregada pondera correctamente por exposición. Para incertidumbre
se remuestrean estaciones completas, unidad que contiene conteo y esfuerzo; esto
no supone que miles de intervalos de dos segundos sean réplicas independientes.

```{r}
#| label: censo-estimar
tasa <- with(estaciones, 100 * sum(eventos) / sum(dias))

set.seed(5051)
B <- 4000
boot_tasa <- replicate(B, {
  b <- estaciones[sample.int(nrow(estaciones), replace = TRUE), ]
  100 * sum(b$eventos) / sum(b$dias)
})
resultado_tasa <- data.frame(
  estimando = "eventos por 100 camara-dias",
  estimacion = tasa,
  LI_95 = unname(quantile(boot_tasa, 0.025)),
  LS_95 = unname(quantile(boot_tasa, 0.975))
)
round(resultado_tasa[-1], 2)
```

El intervalo expresa variación entre las 21 estaciones observadas. No incorpora
selección espacial desconocida, clasificación de eventos ni conversión a
individuos.

### Diagnósticos

Un modelo Poisson con `offset(log(dias))` comprueba si una tasa constante describe
la dispersión entre estaciones. No sustituye el estimador agregado.

```{r}
#| label: censo-diagnosticos
ajuste_pois <- glm(eventos ~ 1 + offset(log(dias)), poisson, data = estaciones)
dispersion <- sum(residuals(ajuste_pois, type = "pearson")^2) /
  df.residual(ajuste_pois)
influencia <- data.frame(
  estacion = estaciones$Sample.Label,
  residuo_pearson = residuals(ajuste_pois, type = "pearson"),
  cooks = cooks.distance(ajuste_pois)
)
dispersion
influencia[order(influencia$cooks, decreasing = TRUE), ][1:4, ]

plot(fitted(ajuste_pois), residuals(ajuste_pois, type = "pearson"), pch = 19,
     xlab = "Eventos esperados", ylab = "Residuo de Pearson")
abline(h = 0, lty = 2)
```

Sobredispersión indica heterogeneidad espacial, dependencia entre eventos o ambas.
Por eso la incertidumbre principal se obtiene entre estaciones y no con el error
Poisson que presupone eventos independientes.

### Sensibilidad

```{r}
#| label: censo-sensibilidad
orden <- order(estaciones$tasa100, decreasing = TRUE)
sin_mayor_tasa <- estaciones[-orden[1], ]
sin_menor_esfuerzo <- estaciones[-which.min(estaciones$dias), ]

c(principal = tasa,
  sin_estacion_mayor_tasa = with(sin_mayor_tasa,
    100 * sum(eventos) / sum(dias)),
  sin_estacion_menor_esfuerzo = with(sin_menor_esfuerzo,
    100 * sum(eventos) / sum(dias)),
  media_no_ponderada = mean(estaciones$tasa100))
```

Excluir una estación no es una regla de limpieza: muestra dependencia de unidades
particulares. La media no ponderada responde a otro estimando, la tasa de una
estación promedio, y da el mismo peso a exposiciones muy distintas.

### Interpretación

La tasa resume actividad filmada durante periodos de máxima actividad incluidos en
el archivo. Una estación con tasa alta puede tener más animales, mayor uso local,
mejor orientación o visitas repetidas del mismo individuo. El resultado sirve para
comparar protocolos equivalentes y planear esfuerzo, pero no autoriza una cifra de
duikers ni una densidad del parque. El análisis reproducible registra también las
versiones utilizadas:

```{r}
data.frame(paquete = "Distance",
           version = as.character(utils::packageVersion("Distance")),
           objeto = "DuikerCameraTraps", R = R.version.string)
```

## Errores frecuentes

- llamar censo a una búsqueda parcial sin cuantificar cobertura;
- confundir eventos, grupos, señales e individuos;
- comparar conteos sin convertir esfuerzo a una unidad común;
- tratar submuestras o intervalos temporales como réplicas espaciales;
- omitir estaciones con cero eventos al resumir el esfuerzo;
- convertir frecuencia o cobertura en densidad;
- ajustar por distancia sin cumplir el diseño de muestreo por distancias;
- eliminar estaciones influyentes solo porque cambian el resultado;
- generalizar desde sitios accesibles como si fueran probabilísticos.

## Síntesis

El método se elige después de definir organismo, hábitat, escala y estimando. Los
conteos completos necesitan cobertura y reglas contra duplicación; parcelas,
puntos y transectos necesitan un marco de selección; señales y dispositivos
necesitan esfuerzo y un modelo explícito de lo que representa un evento. En
organismos sésiles, densidad, frecuencia y cobertura responden preguntas distintas.
La incertidumbre debe usar la unidad de muestreo real y toda conclusión debe
separar el proceso ecológico del proceso de observación.

## Actividad propuesta para el lector

Use solo las estaciones cuyo identificador comienza por `A` en
`Distance::DuikerCameraTraps`, un subconjunto diferente del análisis principal.
Reconstruya eventos y cámara-días desde las filas originales; verifique ceros,
duplicados y unidades; estime la tasa agregada por 100 cámara-días y un intervalo
por bootstrap de estaciones. Compare la tasa con las estaciones `C`, examine la
sensibilidad a la cámara de menor esfuerzo y explique por qué la diferencia no
demuestra una diferencia de abundancia entre zonas. Proponga dos metadatos de
hábitat y una regla de independencia temporal que mejorarían una campaña futura.
