---
title: "Demografía y dinámica poblacional"
subtitle: "Supervivencia, transiciones y cambio por estadios"
execute:
  enabled: true
  echo: true
  warning: false
  message: false
  error: false
---

{{< chapter-actions >}}

La demografía conecta destinos individuales con cambio poblacional. Nacimientos,
supervivencia, crecimiento, reproducción y movimiento deben compartir población,
intervalo y convención de censo. Una tasa sin denominador y periodo explícitos no
es comparable, y un cambio local mezcla procesos si la población es abierta
[@henderson2016ecological; @sutherland2006census].

## Contabilidad y tasas vitales

Para una población delimitada,

$$
N_{t+1}=N_t+B_t-D_t+I_t-E_t.
$$

Si inmigración y emigración no se observan, desaparición no equivale necesariamente
a muerte y reclutamiento no equivale necesariamente a nacimiento local. Marcar y
revisitar individuos permite estimar destinos condicionados al estado inicial;
parcelas permanentes describen además entradas y estructura [@gregg2008field].

Para $n_j$ individuos en estadio inicial $j$, de los cuales $n_{ij}$ aparecen en
el estadio $i$ al siguiente censo,

$$
\widehat p_{ij}=\frac{n_{ij}}{n_j}, \qquad
\widehat S_j=\sum_{i\in\text{vivos}}\widehat p_{ij}.
$$

$\widehat S_j$ es supervivencia aparente cuando no se separan muerte, emigración
y no detección. Permanencia, crecimiento y retroceso son componentes distintos de
la transición. Sus conteos comparten denominador y no son estimaciones independientes.

## Fertilidad y reclutamiento

Frutos, semillas, nacimientos y nuevos individuos censables representan etapas
distintas. Una media de frutos por planta florecida mide producción reproductiva,
no reclutamiento. Para conectar reproducción con nuevos censables se necesita la
cadena de establecimiento o un cociente empírico con intervalo y área compatibles
[@henderson2016ecological].

Con censos anuales por parcela puede resumirse

$$
F=\frac{\text{reclutas en }t+1}{\text{plantas florecidas en }t}.
$$

$F$ es reclutamiento por planta florecida, no maternidad identificada: reclutas
pueden proceder del banco de semillas y las madres no están enlazadas. La
interpretación exige declarar esta limitación.

## Edad, estadio y estructura

La **edad** es tiempo desde nacimiento o germinación; el **estadio** agrupa por un
atributo que predice el destino, como tamaño, madurez o estado reproductivo. No son
sinónimos: dos plantas de la misma edad pueden tener tamaños distintos y un adulto
puede permanecer varios años en el mismo estadio. Clases de edad son naturales en
una cohorte sin grandes diferencias individuales; estadios suelen ser más útiles
cuando tamaño o reproducción predicen mejor supervivencia y fecundidad.

La estructura por edades en el tiempo $t$ es el vector de conteos o proporciones
$(n_{0,t},n_{1,t},\ldots)$. Una pirámide ancha en edades jóvenes puede reflejar un
pulso de reclutamiento, pero no demuestra crecimiento: esas clases podrían tener
baja supervivencia. Además, una muestra transversal confunde edad, cohorte y año.

Sea $\boldsymbol n_t$ el vector de números por edad o estadio. Una matriz anual
descriptiva puede escribirse

$$
\boldsymbol n_{t+1}=\mathbf A\boldsymbol n_t,
$$

donde la columna $j$ representa el estadio de origen y la fila $i$ el destino. Las
entradas vegetativas son probabilidades; una entrada reproductiva puede exceder
uno si cuenta nuevos individuos por adulto. La matriz supone tasas constantes,
clasificación correcta, intervalo común y cierre suficiente para la pregunta
[@henderson2016ecological].

Una proyección es condicional, no un pronóstico garantizado. Antes de proyectar se
deben comparar totales predichos con censos posteriores, revisar variación entre
años y parcelas y propagar incertidumbre de las unidades independientes.

## Tabla de vida y reproducción neta

Una **tabla de cohorte** sigue individuos nacidos en un mismo periodo. Una tabla
**estática** sustituye ese seguimiento por la estructura de edades observada en un
momento; solo representa una cohorte sintética si reclutamiento y mortalidad han
sido aproximadamente constantes, las edades se asignan bien y no hay migración
selectiva. Esas condiciones son fuertes, por lo que no se debe leer cualquier
histograma de edades como supervivencia.

Para edad $x$, $n_x$ es el número vivo al inicio, $l_x=n_x/n_0$ la supervivencia
desde edad 0, $d_x=n_x-n_{x+1}$ las muertes, $q_x=d_x/n_x$ la probabilidad
condicional de morir, $L_x=(n_x+n_{x+1})/2$ los individuos-año vividos (muertes
uniformes), $T_x=\sum_{y\geq x}L_y$ y $e_x=T_x/n_x$ la esperanza de vida restante.
$m_x$ es la descendencia femenina por individuo de edad $x$ durante el intervalo y

$$
R_0=\sum_x l_xm_x
$$

es la descendencia esperada por individuo inicial. $R_0>1$, $=1$ o $<1$ indica
reemplazo generacional por encima, igual o por debajo de uno bajo esas tasas; no es
una tasa anual ni incluye por sí solo el tiempo generacional.

La siguiente cohorte femenina es didáctica y declarada, no un conjunto empírico:
empieza con 1 000 individuos, termina al completar el intervalo 4--5 y supone que
las muertes se distribuyen uniformemente dentro de cada intervalo.

```{r}
#| label: ch10-tabla-vida
cohort <- data.frame(
  age = 0:4,
  nx = c(1000, 600, 420, 252, 101),
  nx_next = c(600, 420, 252, 101, 0),
  mx = c(0, 0, 0.8, 1.3, 1.0)
)
cohort$lx <- cohort$nx / cohort$nx[1]
cohort$dx <- cohort$nx - cohort$nx_next
cohort$qx <- cohort$dx / cohort$nx
cohort$Lx <- (cohort$nx + cohort$nx_next) / 2
cohort$Tx <- rev(cumsum(rev(cohort$Lx)))
cohort$ex <- cohort$Tx / cohort$nx
R0 <- sum(cohort$lx * cohort$mx)

stopifnot(all(cohort$dx >= 0), all(cohort$qx >= 0 & cohort$qx <= 1),
          all(diff(cohort$nx) <= 0), abs(cohort$lx[1] - 1) < 1e-12)
cohort[c("age", "nx", "lx", "dx", "qx", "Lx", "Tx", "ex", "mx")]
c(R0 = R0)
```

Aquí $R_0=0.765$: bajo estas tasas, 1 000 individuos iniciales producirían unas
765 descendientes a lo largo de su vida, 23.5 % menos que el reemplazo. La cohorte
es cerrada y completa, de modo que no se calcula un intervalo muestral ficticio;
en campo, incertidumbre en $n_x$ y $m_x$ debe propagarse por cohorte, sitio o año.

### Supervivencia juvenil y adulta observada

`popbio::woodpecker` contiene números iniciales y supervivientes de carpinteros
belloteros juveniles y adultos en Water Canyon, Nuevo México, para 1975--1983,
reconstruidos de Stacey y Taper [-@stacey1992woodpecker] según la documentación
del paquete. Es un ejemplo por estadios: no contiene edades exactas ni historias
individuales.

```{r}
#| label: ch10-woodpecker
data("woodpecker", package = "popbio")
stopifnot(nrow(woodpecker) == 18, all(woodpecker$surv <= woodpecker$start),
          all(woodpecker$start > 0), !anyNA(woodpecker))

wood_survival <- aggregate(cbind(start, surv) ~ rate, woodpecker, sum)
wood_survival$estimate <- wood_survival$surv / wood_survival$start
wood_ci <- t(mapply(function(x, n) binom.test(x, n)$conf.int,
                    wood_survival$surv, wood_survival$start))
wood_survival$lower <- wood_ci[, 1]
wood_survival$upper <- wood_ci[, 2]
wood_survival

annual_wood <- transform(woodpecker, survival = surv / start)
aggregate(survival ~ rate, annual_wood,
          function(x) c(minimum = min(x), median = median(x), maximum = max(x)))
```

La supervivencia agrupada fue 0.401 (IC binomial exacto 95 %: 0.344--0.460) en
juveniles y 0.572 (0.521--0.621) en adultos, una diferencia descriptiva de 0.171.
Sin embargo, las tasas anuales variaron entre 0 y 0.636 en juveniles y entre 0.373
y 0.700 en adultos. Agrupar años estrecha la incertidumbre y oculta variación
ambiental; el intervalo binomial tampoco estima esa variación entre años.

## Crecimiento poblacional y densidad

Con intervalos discretos y tasas constantes, $N_t=N_0\lambda^t$; la tasa
instantánea equivalente es $r=\log(\lambda)$ y $N(t)=N_0e^{rt}$. Así,
$\lambda>1$ (o $r>0$) implica aumento y el tiempo de duplicación es
$t_2=\log(2)/r$. Si $r<0$, el tiempo de reducción a la mitad es
$t_{1/2}=\log(0.5)/r$. Estas cantidades describen cambio multiplicativo, no
identifican nacimientos, muertes o movimiento por separado.

El modelo logístico introduce capacidad de carga $K$:

$$
\frac{dN}{dt}=rN\left(1-\frac{N}{K}\right), \qquad
N(t)=\frac{K}{1+(K/N_0-1)e^{-rt}}.
$$

$K$ es el nivel de equilibrio bajo ambiente y escala definidos, no un máximo fijo
universal. La dependencia de densidad es negativa cuando la tasa per cápita
$r(1-N/K)$ disminuye con $N$; competencia, enfermedad o territorialidad son
procesos posibles, pero la forma logística no prueba cuál opera.

```{r}
#| label: ch10-crecimiento
N0 <- 80
N5 <- 140
years <- 5
lambda_count <- (N5 / N0)^(1 / years)
r_count <- log(lambda_count)
doubling_time <- log(2) / r_count

t_grid <- 0:20
K <- 500
exponential <- N0 * exp(r_count * t_grid)
logistic <- K / (1 + (K / N0 - 1) * exp(-r_count * t_grid))
growth_check <- data.frame(t = t_grid, exponential, logistic)
c(lambda = lambda_count, r = r_count, doubling_years = doubling_time)
growth_check[growth_check$t %in% c(0, 5, 10, 20), ]

# Sensibilidad del resultado a una K no identificada por solo dos conteos.
setNames(sapply(c(400, 500, 600), function(k) {
  k / (1 + (k / N0 - 1) * exp(-r_count * 20))
}), c("K400", "K500", "K600"))
```

Pasar de 80 a 140 en cinco años equivale a $\lambda=1.118$, $r=0.112$ por año y
duplicación en 6.19 años si la tasa permanece constante. El exponencial alcanza
751 individuos en el año 20; el logístico con $K=500$ alcanza 321. Al variar $K$
entre 400 y 600, esa predicción cambia de 280 a 354: dos conteos identifican la
tasa exponencial media, pero no $K$. Ajustar una logística requiere observaciones
que cubran densidades y tiempo suficientes, residuos sin estructura y contraste
con modelos alternativos.

## Dispersión: patrón y proceso

En demografía, **dispersión** puede significar movimiento (proceso: emigración,
inmigración o distancia natal) o disposición espacial (patrón: regular, aleatoria
o agregada). Un patrón agregado no demuestra dispersión natal corta: también puede
resultar de hábitat heterogéneo, reproducción clonal o interacción. Recíprocamente,
emigración puede reducir supervivencia aparente aunque no cambie el patrón dentro
de las parcelas observadas. El [capítulo de parcelas](chapter03.qmd) muestra además
que varianza/media, frecuencia y dependencia espacial cambian con el tamaño y la
ubicación de la unidad. Por eso, inferir proceso exige datos de movimiento o un
diseño espacial, no solo conteos agregados [@sutherland2006census].

## Incertidumbre y diagnóstico

Para una proporción, intervalos binomiales son útiles si los destinos individuales
son comparables. Cuando individuos comparten parcela y ambiente, remuestrear filas
subestima variación; parcelas o periodos son unidades más apropiadas. Con pocas
parcelas, los intervalos describen estabilidad limitada [@manly2015ecological].

Diagnósticos demográficos incluyen denominadores pequeños, estados imposibles,
columnas vegetativas mayores que uno, tasas variables por año, plantas duplicadas
y discrepancias entre estructura observada y predicha. Sensibilidad razonable
examina parcelas, periodos y definiciones de estadio, sin convertir una proyección
en una recomendación automática.

## Aplicación completa: demografía de *Aquilegia chrysantha*

### Procedencia, diseño, unidad y estimandos

`popbio::aq.census` conserva los registros anuales originales y `popbio::aq.trans`
organiza pares de censos como transiciones de *Aquilegia chrysantha* en diez
parcelas de Fillmore Canyon, Organ Mountains, Nuevo México, entre 1996 y 2003. La
documentación identifica propietarios, planta, parcela, año, estado, frutos y
destino anual; el paquete y los datos se describen en @stubben2007popbio.

La unidad longitudinal es la planta marcada y la unidad ambiental replicada es la
parcela. Los estimandos son: supervivencia aparente anual por estadio; distribución
de destinos vivos; frutos medios por planta florecida; reclutas por planta
florecida del año anterior; y una matriz anual agrupada para estas parcelas y años.
No hay selección probabilística de cañones ni maternidad de reclutas.

### Importación y auditoría

```{r}
#| label: ch10-auditoria
if (!requireNamespace("popbio", quietly = TRUE)) {
  stop("Este capítulo requiere el paquete 'popbio'.")
}
data("aq.trans", package = "popbio")
data("aq.census", package = "popbio")
d <- aq.trans
stages <- c("recruit", "small", "large", "flower")

stopifnot(all(c("plot", "year", "plant", "stage", "fate", "fruits") %in% names(d)))
stopifnot(all(c("plot", "year", "plant", "status", "fruits") %in% names(aq.census)))
stopifnot(!anyNA(d[c("plot", "year", "plant", "stage", "fate")]))
stopifnot(all(d$fruits >= 0, na.rm = TRUE))
key <- interaction(d$plot, d$year, d$plant, drop = TRUE)
stopifnot(!anyDuplicated(key))
census_key <- interaction(aq.census$plot, aq.census$year, aq.census$plant,
                          drop = TRUE)
stopifnot(!anyDuplicated(census_key), all(aq.census$fruits >= 0))

audit <- list(
  transition_dimensions = dim(d), census_dimensions = dim(aq.census),
  plots = sort(unique(d$plot)), years = range(d$year),
  census_status = table(aq.census$status, useNA = "ifany"),
  initial_stage = table(d$stage, useNA = "ifany"),
  fate = table(d$fate, useNA = "ifany"),
  transition_missing = colSums(is.na(d)),
  census_missing = colSums(is.na(aq.census))
)
audit
```

El censo contiene 2 853 filas, 1 123 combinaciones parcela--planta y ninguna clave
parcela--año--planta duplicada. La ausencia de plantas en el estadio `seed` y de
destinos `seed` o `recruit` en las transiciones evita estimar directamente el
banco de semillas. Los `NA` morfológicos de `aq.census` no se sustituyen por cero;
para transiciones bastan estadio y destino.

### Exploración de estructura y reproducción

```{r}
#| label: ch10-exploracion
stage_year <- xtabs(~ stage + year, d)
stage_year

#| fig-cap: "Composición anual de los estadios iniciales observados."
barplot(prop.table(stage_year[stages, , drop = FALSE], 2),
        col = c("#dda15e", "#90be6d", "#457b9d", "#9b5de5"),
        xlab = "Año inicial", ylab = "Proporción observada",
        legend.text = stages, args.legend = list(x = "top", ncol = 4, bty = "n"))

aggregate(fruits ~ stage, d, function(x) {
  c(n = sum(!is.na(x)), mean = mean(x, na.rm = TRUE),
    median = median(x, na.rm = TRUE), total = sum(x, na.rm = TRUE))
})
```

La gráfica separa estructura de tamaño poblacional. Los frutos están concentrados
en plantas florecidas; muchos ceros son resultados reproductivos válidos.

### Transición y supervivencia aparente

```{r}
#| label: ch10-transiciones
transition_counts <- with(d, table(stage, fate))[stages,
  c(stages, "dead"), drop = FALSE]
transition_prob <- prop.table(transition_counts, 1)
survival <- data.frame(
  stage = stages,
  n = rowSums(transition_counts),
  apparent_survival = 1 - transition_prob[, "dead"]
)

survival_ci <- t(vapply(seq_along(stages), function(j) {
  binom.test(sum(transition_counts[j, stages]),
             sum(transition_counts[j, ]))$conf.int
}, numeric(2)))
survival$lower <- survival_ci[, 1]
survival$upper <- survival_ci[, 2]
survival
round(transition_prob, 3)
```

Los intervalos binomiales tratan plantas como ensayos comparables y por eso son
optimistas si hay agrupación por parcela o año. Se complementarán con remuestreo
de parcelas.

### Fertilidad observada y reclutamiento

```{r}
#| label: ch10-fertilidad
flower_rows <- d$stage == "flower"
fruit_summary <- c(
  flowering_plants = sum(flower_rows),
  mean_fruits = mean(d$fruits[flower_rows], na.rm = TRUE),
  proportion_with_fruit = mean(d$fruits[flower_rows] > 0, na.rm = TRUE)
)

counts <- as.data.frame(xtabs(~ plot + year + stage, d))
names(counts)[4] <- "count"
wide <- reshape(counts, idvar = c("plot", "year"), timevar = "stage",
                direction = "wide")
names(wide) <- sub("count\\.", "", names(wide))
for (s in stages) if (!s %in% names(wide)) wide[[s]] <- 0
next_recruits <- wide[c("plot", "year", "recruit")]
next_recruits$year <- as.numeric(as.character(next_recruits$year)) - 1
wide$year <- as.numeric(as.character(wide$year))
names(next_recruits)[3] <- "recruits_next"
paired <- merge(wide, next_recruits, by = c("plot", "year"))
paired <- paired[paired$flower > 0, ]
F_pooled <- sum(paired$recruits_next) / sum(paired$flower)

fruit_summary
data.frame(plot_years = nrow(paired), flowering = sum(paired$flower),
           recruits_next = sum(paired$recruits_next),
           recruits_per_flowering = F_pooled)
```

El cociente agrupado alinea parcela y años consecutivos. No mide semillas por
fruto ni asigna descendencia; resume establecimiento observado por planta
florecida previa bajo posible contribución del banco de semillas.

### Matriz transparente y proyección de un paso

La matriz usa `recruit`, `small`, `large` y `flower`. Las tres filas vegetativas
proceden de destinos observados; la primera fila contiene el cociente de
reclutamiento únicamente en la columna de plantas florecidas.

```{r}
#| label: ch10-matriz
A <- matrix(0, nrow = 4, ncol = 4,
            dimnames = list(destination = stages, origin = stages))
A[c("small", "large", "flower"), ] <-
  t(transition_prob[, c("small", "large", "flower"), drop = FALSE])
A["recruit", "flower"] <- F_pooled

stopifnot(all(is.finite(A)), all(A >= 0))
vegetative_column_sums <- colSums(A[c("small", "large", "flower"), , drop = FALSE])
stopifnot(all(vegetative_column_sums <= 1 + sqrt(.Machine$double.eps)))
round(A, 3)

last_year <- max(d$year)
n_last <- table(factor(d$stage[d$year == last_year], levels = stages))
prediction <- drop(A %*% as.numeric(n_last))
data.frame(stage = stages, observed_initial = as.numeric(n_last),
           projected_next = prediction)
```

La proyección posterior a 2003 es un escenario de tasas agrupadas, no una
observación ni un pronóstico validado. Combina supervivencia aparente y
reclutamiento asociado, con tasas constantes entre parcelas y años.

### Tasa asintótica y estructura estable

Si una matriz no negativa mantiene sus entradas y conecta los estadios, su valor
propio dominante $\lambda$ resume el cambio multiplicativo asintótico y el vector
propio derecho asociado, normalizado para sumar uno, da la estructura estable. No
es la estructura inicial ni elimina transitorios; es el resultado condicional de
repetir indefinidamente la misma matriz [@caswell2001matrix].

```{r}
#| label: ch10-estructura-estable
dominant_summary <- function(M) {
  eig <- eigen(M)
  i <- which.max(Re(eig$values))
  lambda <- Re(eig$values[i])
  stable <- abs(Re(eig$vectors[, i]))
  stable <- stable / sum(stable)
  c(lambda = lambda, r = log(lambda), stable)
}

asymptotic <- dominant_summary(A)
data.frame(
  quantity = c("lambda", "r", paste0("stable_", stages)),
  estimate = unname(asymptotic)
)

projection_20 <- matrix(NA_real_, nrow = length(stages), ncol = 21,
                        dimnames = list(stages, 0:20))
projection_20[, 1] <- as.numeric(n_last)
for (tt in 2:ncol(projection_20)) {
  projection_20[, tt] <- drop(A %*% projection_20[, tt - 1])
}
structure_20 <- sweep(projection_20, 2, colSums(projection_20), "/")
data.frame(stage = stages,
           initial = as.numeric(n_last) / sum(n_last),
           year_5 = structure_20[, 6], year_20 = structure_20[, 21],
           stable = unname(asymptotic[3:6]))
```

La matriz agrupada tiene $\lambda=0.777$ ($r=-0.253$ por año): bajo tasas
constantes, el tamaño asintótico se multiplicaría por 0.777 cada año, equivalente
a reducirse a la mitad en 2.74 años. La estructura estable sería aproximadamente
37.1 % reclutas, 22.0 % pequeñas, 24.0 % grandes y 16.9 % florecidas. Esto es un
escenario descriptivo, no evidencia de que esa disminución continuará: mezcla
años, usa supervivencia aparente y aproxima fecundidad mediante reclutas asociados.

### Incertidumbre por parcelas

```{r}
#| label: ch10-incertidumbre
matrix_from_data <- function(z) {
  tc <- with(z, table(factor(stage, levels = stages),
                      factor(fate, levels = c(stages, "dead"))))
  tp <- prop.table(tc, 1)
  cy <- as.data.frame(xtabs(~ plot + year + stage, z))
  names(cy)[4] <- "count"
  cw <- reshape(cy, idvar = c("plot", "year"), timevar = "stage", direction = "wide")
  names(cw) <- sub("count\\.", "", names(cw))
  for (s in stages) if (!s %in% names(cw)) cw[[s]] <- 0
  nr <- cw[c("plot", "year", "recruit")]
  nr$year <- as.numeric(as.character(nr$year)) - 1
  cw$year <- as.numeric(as.character(cw$year))
  names(nr)[3] <- "recruits_next"
  pr <- merge(cw, nr, by = c("plot", "year"))
  pr <- pr[pr$flower > 0, ]
  M <- matrix(0, 4, 4, dimnames = list(stages, stages))
  M[2:4, ] <- t(tp[, c("small", "large", "flower"), drop = FALSE])
  M[1, 4] <- sum(pr$recruits_next) / sum(pr$flower)
  M
}

set.seed(1010)
plots <- unique(d$plot)
B <- 999
boot <- replicate(B, {
  selected <- sample(plots, length(plots), replace = TRUE)
  zb <- do.call(rbind, lapply(seq_along(selected), function(i) {
    x <- d[d$plot == selected[i], ]
    x$plot <- i
    x
  }))
  M <- matrix_from_data(zb)
  c(survival = colSums(M[2:4, , drop = FALSE]),
    recruitment = M[1, 4],
    lambda = unname(dominant_summary(M)["lambda"]))
})
boot_intervals <- t(apply(boot, 1, quantile, c(.025, .5, .975), na.rm = TRUE))
boot_intervals
```

El remuestreo conserva juntas plantas y años de cada parcela. Diez parcelas siguen
siendo una base pequeña para inferencia regional. La mediana bootstrap de $\lambda$
es 0.776 y el intervalo percentil 95 % es 0.747--0.810; incluso su extremo superior
queda 19 % por debajo de reemplazo bajo este modelo. El intervalo mide sensibilidad
a qué parcelas integran este conjunto, no incertidumbre total: no remuestrea años,
error de clasificación ni el vínculo entre madres y reclutas.

### Diagnóstico retrospectivo

Se estima una matriz con todos los años excepto el último intervalo disponible y
se compara la estructura predicha con los destinos observados de ese intervalo.

```{r}
#| label: ch10-diagnostico
train <- d[d$year < max(d$year), ]
A_train <- matrix_from_data(train)
validation <- d[d$year == max(d$year), ]
n_origin <- table(factor(validation$stage, levels = stages))
observed_fates <- table(factor(validation$fate,
                               levels = c(stages, "dead")))[stages]
predicted_fates <- drop(A_train %*% as.numeric(n_origin))
diagnostic <- data.frame(
  stage = stages, observed = as.numeric(observed_fates), predicted = predicted_fates,
  pearson = (as.numeric(observed_fates) - predicted_fates) /
    sqrt(pmax(predicted_fates, 1))
)
diagnostic
```

La comparación es imperfecta porque el reclutamiento de la matriz se alinea por
parcela-año, mientras los destinos validan plantas ya censadas. Residuos grandes
señalan variación temporal, clasificación o reclutamiento no representado; no
identifican por sí solos cuál proceso falló.

### Sensibilidad entre parcelas y periodos

```{r}
#| label: ch10-sensibilidad
leave_plot <- sapply(plots, function(p) {
  M <- matrix_from_data(d[d$plot != p, ])
  c(survival = colSums(M[2:4, , drop = FALSE]), recruitment = M[1, 4],
    lambda = unname(dominant_summary(M)["lambda"]))
})
period_split <- lapply(list(early = d[d$year <= 1999, ],
                            late = d[d$year >= 2000, ]), matrix_from_data)

leave_summary <- data.frame(
  parameter = rownames(leave_plot),
  minimum = apply(leave_plot, 1, min, na.rm = TRUE),
  maximum = apply(leave_plot, 1, max, na.rm = TRUE),
  row.names = NULL
)
period_summary <- do.call(rbind, lapply(names(period_split), function(period) {
  M <- period_split[[period]]
  data.frame(period,
             parameter = c(paste0("survival_", stages), "recruitment", "lambda"),
             estimate = c(colSums(M[2:4, , drop = FALSE]), M[1, 4],
                          unname(dominant_summary(M)["lambda"])))
}))
leave_summary
period_summary
```

Variación amplia al omitir una parcela limita la representatividad espacial;
diferencias entre periodos cuestionan tasas constantes. Estas comparaciones no
seleccionan una matriz favorita: muestran cuánto depende el resumen de espacio y
tiempo.

### Interpretación

Los datos permiten describir qué fracción de cada estadio reaparece viva, hacia
qué estadio cambia, cuántos frutos producen las plantas florecidas y cuántos
reclutas aparecen después por planta florecida. La matriz integra esos resúmenes
con convenciones explícitas, pero omite banco de semillas medido, maternidad,
detección y movimiento. Por ello, cualquier proyección está condicionada a estas
diez parcelas, años y clasificación. La variación bootstrap, la validación de un
intervalo y la sensibilidad espacial y temporal deben acompañar la matriz.

## Síntesis

- Las tasas vitales requieren denominador, intervalo y estado inicial.
- Edad y estadio responden preguntas distintas; una tabla estática no se convierte
  automáticamente en una cohorte.
- Supervivencia aparente puede mezclar muerte, emigración y no detección.
- Frutos, semillas y reclutas no son medidas intercambiables de fertilidad.
- $R_0$ resume reemplazo generacional; $\lambda$ y $r$ resumen cambio por unidad de
  tiempo y no deben intercambiarse.
- $K$ y la dependencia de densidad deben estimarse con datos que cubran densidades,
  no suponerse a partir de dos conteos.
- Una matriz por estadios debe declarar orientación y contenido de cada entrada.
- Proyección, diagnóstico e incertidumbre son necesarios antes de interpretar
  dinámica poblacional.
- Un patrón espacial no identifica por sí solo el proceso de dispersión.

## Ejercicios

1. Recalcule la tabla de vida si $n_3$ cambia de 252 a 300 y $n_4$ permanece en
   101. Identifique qué columnas cambian y explique por qué $l_2$ no cambia.
2. Con `woodpecker`, calcule por separado la supervivencia juvenil en 1975--1978
   y 1980--1983. No incluya 1979 en ninguno de los dos periodos y use cocientes de
   totales, no la media simple de tasas anuales.
3. Una población pasa de 120 a 90 individuos en tres años. Calcule $\lambda$, $r$
   y el tiempo de reducción a la mitad si esa tasa persistiera.
4. Proyecte `n_last` diez pasos con `A`. Compare la composición con la estructura
   estable y explique por qué una composición cercana no valida tasas constantes.
5. Cambie solo `A["recruit", "flower"]` en -20 % y +20 %. Compare $\lambda$ con
   el valor original y discuta por qué esto es sensibilidad, no incertidumbre.
6. Use `popbio::monkeyflower`: documente procedencia y orientación de las matrices,
   audite valores imposibles, proyecte un estado inicial y examine variación entre
   matrices. Mantenga separadas permanencia, crecimiento, supervivencia y
   fecundidad.
7. Dibuje dos mecanismos capaces de producir el mismo patrón agregado en parcelas
   y proponga un dato adicional que permita distinguirlos, conectando su respuesta
   con el capítulo de parcelas.

## Resultados de comprobación

- **Ejercicio 1:** $l_2=0.420$; con la modificación, $d_2=120$, $q_2=0.286$ y
  $L_2=360$. Deben recalcularse también $T_x$ y $e_x$ de edades anteriores.
- **Ejercicio 2:** 1975--1978 da $77/166=0.464$; 1980--1983 da
  $38/120=0.317$. El contraste depende del corte temporal y no separa ambiente de
  composición individual.
- **Ejercicio 3:** $\lambda=(90/120)^{1/3}=0.909$, $r=-0.0959$ por año y
  $t_{1/2}=7.23$ años.
- **Ejercicio 4:** la comprobación computacional debe usar multiplicación iterada,
  conservar cuatro estadios y producir proporciones que sumen uno en cada paso.
- **Ejercicio 5:** ambos escenarios deben conservar entradas no negativas; el
  orden esperado es $\lambda_{-20\%}<0.777<\lambda_{+20\%}$.
- **Ejercicios 6--7:** no tienen un único número correcto. Se comprueban por la
  orientación explícita, unidades compatibles, auditoría reproducible y ausencia
  de afirmaciones causales basadas solo en patrón espacial.
