---
title: "Transectos y muestreo por distancias"
execute:
  enabled: true
---

{{< chapter-actions >}}

## Del encuentro a la densidad

El número observado combina distribución, esfuerzo y detección. Esta suele
disminuir con distancia, vegetación, conducta y observador. El muestreo por
distancias modela esa pérdida para estimar un área efectiva de búsqueda
[@sutherland2006census; @henderson2016ecological].

El **diseño espacial** determina dónde buscar; el **proceso ecológico**, dónde se
encuentran los objetos; y el **proceso de observación**, cuáles se detectan. Una
buena curva de detección no corrige líneas ubicadas solo en hábitat accesible.

## Población, unidades y estimando

Un protocolo debe declarar población objetivo y disponible, región y período,
unidad de muestreo, objeto detectado, esfuerzo y estimando. En transectos
lineales, la línea o segmento es unidad de muestreo, y el individuo o grupo es
unidad de observación.

La disponibilidad y la percepción son distintas. Un ave que no vocaliza puede no
estar disponible; una que vocaliza puede no ser percibida. El modelo convencional
supone detección segura sobre la línea, $g(0)=1$. Si falla, la estimación describe
objetos disponibles y perceptibles bajo el protocolo.

## Geometría y función de detección

Para líneas de longitud total $L$, truncadas a distancia perpendicular $w$ a
cada lado, el área geométrica es $2wL$. Con función de detección $g(x)$,

$$
P_a=\frac1w\int_0^w g(x)\,dx,\qquad
\mu=\int_0^w g(x)\,dx,
$$

y para $n$ detecciones,

$$
\widehat D=\frac{n}{2wL\widehat P_a}
=\frac{n}{2L\widehat\mu}.
$$

$2\mu$ es el ancho efectivo total. La corrección reemplaza área geométrica por
área efectivamente cubierta; no crea objetos ni corrige un marco sesgado.

Dos funciones clave son media normal y tasa de riesgo:

$$
g_{HN}(x)=\exp\{-x^2/(2\sigma^2)\},
$$

$$
g_{HR}(x)=1-\exp\{-(x/\sigma)^{-b}\}.
$$

La primera produce un hombro suave. La segunda puede sostener detección alta
cerca de la línea y caer con mayor flexibilidad. Complejidad adicional requiere
datos suficientes y una mejora diagnóstica, no solo un AIC menor.

## Supuestos y fuentes de incertidumbre

1. Las líneas representan la región respecto de los objetos.
2. Los objetos sobre la línea se detectan: $g(0)=1$.
3. Se registran en su posición inicial.
4. Las distancias perpendiculares se miden sin error importante.
5. Cada objeto se registra una vez y se clasifica correctamente.
6. Esfuerzo, área y unidades son compatibles.
7. Las líneas aportan replicación de la tasa de encuentro.

El histograma y una prueba de ajuste examinan la distribución condicionada de
distancias observadas. No verifican representatividad, movimiento ni $g(0)=1$.
La incertidumbre combina tasa de encuentro y función de detección. Remuestrear
líneas conserva mejor la unidad de diseño que remuestrear detecciones.

## Truncamiento y calidad de datos

Detecciones lejanas suelen ser escasas y difíciles de medir. Truncar puede
estabilizar el ajuste, pero cambia $n$, el área geométrica y $P_a$. Deben
declararse la regla y la sensibilidad. Acumulaciones en distancias preferidas
pueden indicar redondeo; agrupar intervalos puede ser más honesto que tratar las
medidas como exactas [@manly2015ecological].

Las líneas sin detecciones deben conservarse. Excluirlas reduce esfuerzo sin
reducir encuentros e infla la tasa. Igualmente, sumar `Effort` en cada fila de
detección cuenta varias veces una misma línea.

## Aplicación reproducible: chochín de Montrave

`Distance::wren_lt` contiene observaciones reales de chochín (*Troglodytes
troglodytes*) recolectadas por Steve Buckland en bosque y parque de Montrave
Estate, cerca de Leven, Fife, Escocia. Son datos de transecto lineal: esfuerzo en
km, distancia perpendicular en m y área de 33.2 ha. El conjunto se distribuye con
el paquete `Distance` [@miller2019distance].

La documentación no aporta fecha por registro, geometría de las líneas,
covariables de observación, tamaño de grupo ni filas de transectos sin detección.
Por ello el estimando será densidad de **objetos detectables** por hectárea en el
área y protocolo representados, no densidad contemporánea de toda la especie.

### Carga y auditoría de tablas

```{r}
suppressPackageStartupMessages(library(Distance))
data(wren_lt, package = "Distance")

regiones <- unique(wren_lt[c("Region.Label", "Area", "Study.Area")])
lineas <- unique(wren_lt[c("Region.Label", "Sample.Label", "Effort")])
obs <- wren_lt[c("Region.Label", "Sample.Label", "object", "distance")]

encuentros <- aggregate(object ~ Region.Label + Sample.Label, obs, length)
names(encuentros)[3] <- "n"
lineas <- merge(lineas, encuentros,
                by = c("Region.Label", "Sample.Label"), all.x = TRUE)
lineas$n[is.na(lineas$n)] <- 0
lineas$tasa <- lineas$n / lineas$Effort

data.frame(
  regiones = nrow(regiones), lineas_documentadas = nrow(lineas),
  detecciones = nrow(obs), objetos_duplicados = sum(duplicated(obs$object)),
  distancias_faltantes = sum(is.na(obs$distance)),
  distancias_negativas = sum(obs$distance < 0),
  esfuerzo_no_positivo = sum(lineas$Effort <= 0),
  lineas_con_cero = sum(lineas$n == 0)
)
```

Los 19 identificadores de línea tienen encuentros. Esto puede significar que no
hubo líneas con cero o que el archivo no las conserva; sin el registro de campo
no se puede decidir. La inferencia de tasa de encuentro queda condicionada al
esfuerzo documentado y esta limitación debe acompañarse al resultado.

### Esfuerzo y tasa de encuentro

```{r}
c(area_ha = unique(wren_lt$Area),
  esfuerzo_km = sum(lineas$Effort),
  detecciones = sum(lineas$n),
  tasa_global_por_km = sum(lineas$n) / sum(lineas$Effort))

op <- par(mfrow = c(1, 2), mar = c(4, 4, 2, 1))
plot(lineas$Effort, lineas$n, pch = 19,
     xlab = "Longitud de línea (km)", ylab = "Detecciones")
stripchart(lineas$tasa, method = "jitter", vertical = TRUE, pch = 19,
           ylab = "Detecciones por km", xlab = "Líneas")
par(op)
summary(lineas[c("Effort", "n", "tasa")])
```

La variación entre tasas muestra por qué 156 encuentros no equivalen a 156
réplicas. Las 19 líneas sostienen la variación de encuentro; las detecciones
internas sostienen la forma de la función de detección.

### Distribución y precisión de distancias

```{r}
op <- par(mfrow = c(1, 2), mar = c(4, 4, 2, 1))
hist(obs$distance, breaks = seq(0, 100, by = 5),
     col = "grey80", border = "white",
     xlab = "Distancia perpendicular (m)", main = "Distancias observadas")
plot(ecdf(obs$distance), verticals = TRUE, do.points = FALSE,
     xlab = "Distancia perpendicular (m)", ylab = "Proporción acumulada")
par(op)

sort(table(obs$distance), decreasing = TRUE)[1:10]
c(minimo = min(obs$distance), maximo = max(obs$distance),
  multiplos_de_5 = mean(obs$distance %% 5 == 0))
```

La acumulación en múltiplos de cinco sugiere redondeo. La disminución hacia el
límite superior aporta información sobre detección, pero también hace sensibles
los modelos al truncamiento.

### Modelos candidatos con unidades compatibles

Usamos inicialmente $w=100$ m para conservar las 156 detecciones. Como esfuerzo
está en km y área en ha, `convert_units = 0.1` convierte el producto m por km a
hectáreas. Comparamos media normal y tasa de riesgo sin ajustes adicionales.

```{r}
ajustar <- function(w, key) {
  Distance::ds(wren_lt, truncation = w, key = key,
               adjustment = NULL, convert_units = 0.1, quiet = TRUE)
}

modelos <- list(
  `Media normal` = ajustar(100, "hn"),
  `Tasa de riesgo` = ajustar(100, "hr")
)

tabla_modelos <- do.call(rbind, lapply(names(modelos), function(nombre) {
  fit <- modelos[[nombre]]
  sm <- summary(fit$ddf)
  data.frame(modelo = nombre, n = sm$n,
             parametros = length(fit$ddf$par),
             AIC = fit$ddf$criterion,
             p_deteccion = sm$average.p,
             densidad_ha = fit$dht$individuals$D$Estimate[1])
}))
tabla_modelos[-1] <- lapply(tabla_modelos[-1], round, 4)
tabla_modelos
```

Con el mismo truncamiento, el AIC compara ajuste y complejidad. La tasa de riesgo
es defendible si mejora claramente el criterio, conserva monotonicidad y supera
los diagnósticos. La diferencia en probabilidad media muestra que la forma de la
curva tiene una consecuencia directa sobre densidad.

### Diagnósticos del modelo elegido

```{r}
fit_final <- modelos[["Tasa de riesgo"]]
gof <- Distance::gof_ds(fit_final, plot = FALSE)
c(CvM = gof$dsgof$CvM$W, p_CvM = gof$dsgof$CvM$p,
  p_deteccion = summary(fit_final$ddf)$average.p)

op <- par(mfrow = c(1, 2), mar = c(4, 4, 2, 1))
plot(fit_final, pdf = TRUE, main = "Tasa de riesgo, w = 100 m")
Distance::gof_ds(fit_final, plot = TRUE)
par(op)
```

La curva debe tener hombro cerca de cero y descenso monótono. Cramer--von Mises
evalúa compatibilidad acumulada entre distancias y modelo. Un resultado no
extremo apoya la forma elegida, pero no verifica selección espacial, $g(0)=1$,
movimiento ni exactitud de las distancias.

### Densidad, abundancia e incertidumbre

```{r}
estimacion <- merge(
  fit_final$dht$individuals$D[c("Label", "Estimate", "se", "cv", "lcl", "ucl")],
  fit_final$dht$individuals$N[c("Label", "Estimate", "se", "cv", "lcl", "ucl")],
  by = "Label", suffixes = c("_D", "_N")
)
estimacion[-1] <- lapply(estimacion[-1], round, 3)
estimacion

with(estimacion, {
  plot(1, Estimate_D, pch = 19, xaxt = "n",
       ylim = c(lcl_D, ucl_D), xlab = "Montrave", ylab = "Objetos por ha")
  axis(1, 1, Label)
  arrows(1, lcl_D, 1, ucl_D, angle = 90, code = 3, length = 0.08)
})
```

`D` expresa objetos detectables por hectárea y `N` los expande a 33.2 ha. El
intervalo incorpora variación estimada de encuentros y detección bajo las 19
líneas documentadas. Sin tamaño de grupo, disponibilidad o líneas ausentes, no
debe reinterpretarse como número total de aves presentes.

### Diagnóstico de líneas influyentes

Una línea corta con muchos encuentros puede dominar la tasa. Comparamos la tasa
global al retirar una línea por vez; es un diagnóstico, no un método para excluir
resultados incómodos.

```{r}
tasa_loo <- vapply(seq_len(nrow(lineas)), function(i)
  sum(lineas$n[-i]) / sum(lineas$Effort[-i]), 0.0)
influencia <- data.frame(
  linea_retirada = lineas$Sample.Label,
  esfuerzo = lineas$Effort,
  encuentros = lineas$n,
  tasa_sin_linea = tasa_loo,
  cambio = tasa_loo - sum(lineas$n) / sum(lineas$Effort)
)
influencia[order(abs(influencia$cambio), decreasing = TRUE), ][1:5, ]
```

Cambios grandes identifican recorridos que merecen revisar en bitácoras. No son
evidencia automática de error: también pueden reflejar heterogeneidad ecológica
real.

### Sensibilidad a función y truncamiento

```{r}
w_grid <- c(60, 75, 80, 100)
sensibilidad <- do.call(rbind, lapply(w_grid, function(w) {
  do.call(rbind, lapply(c(HN = "hn", HR = "hr"), function(key) {
    fit <- ajustar(w, key)
    sm <- summary(fit$ddf)
    data.frame(w = w, clave = key, n = sm$n,
               descartadas = nrow(obs) - sm$n,
               AIC = fit$ddf$criterion, p_deteccion = sm$average.p,
               D = fit$dht$individuals$D$Estimate[1],
               N = fit$dht$individuals$N$Estimate[1])
  }))
}))
sensibilidad[-2] <- lapply(sensibilidad[-2], round, 4)
sensibilidad

matplot(w_grid,
        cbind(sensibilidad$D[sensibilidad$clave == "hn"],
              sensibilidad$D[sensibilidad$clave == "hr"]),
        type = "b", pch = c(19, 17), lty = 1,
        xlab = "Truncamiento (m)", ylab = "Densidad (objetos/ha)")
legend("topleft", c("Media normal", "Tasa de riesgo"),
       pch = c(19, 17), lty = 1, col = 1:2, bty = "n")
```

Los AIC solo se comparan entre funciones dentro del mismo $w$, pues cambia el
conjunto de observaciones. Truncamientos bajos eliminan la cola donde se aprecia
la caída y pueden estimar detección casi perfecta; el análisis completo muestra
que esa conclusión depende de ocultar las detecciones lejanas. La estabilidad de
la densidad dentro de decisiones plausibles es tan importante como el mínimo AIC.

### Sensibilidad a líneas no documentadas con cero

No sabemos si faltan ceros. El siguiente cálculo no inventa observaciones
primarias: muestra algebraicamente cuánto cambiaría la tasa si el registro hubiera
omitido líneas de esfuerzo mediano sin detecciones.

```{r}
esfuerzo_mediano <- median(lineas$Effort)
ceros_posibles <- 0:5
tasa_ceros <- data.frame(
  lineas_cero_adicionales = ceros_posibles,
  tasa_por_km = sum(lineas$n) /
    (sum(lineas$Effort) + ceros_posibles * esfuerzo_mediano)
)
tasa_ceros$razon_frente_observada <-
  tasa_ceros$tasa_por_km / tasa_ceros$tasa_por_km[1]
round(tasa_ceros, 3)
```

Como la densidad es proporcional a la tasa si la función de detección se
mantiene, líneas omitidas reducirían densidad en la misma razón. Este escenario
no afirma que existan; cuantifica una limitación de procedencia que el ajuste no
puede resolver.

## Interpretación y reproducibilidad

El modelo de tasa de riesgo con $w=100$ m usa todas las detecciones y representa
mejor la caída en la cola que la media normal según el criterio y diagnósticos.
La conclusión se limita a objetos detectables y al esfuerzo documentado. El
redondeo, la ausencia de covariables, la imposibilidad de confirmar líneas con
cero y los supuestos $g(0)=1$ y posición inicial son fuentes de incertidumbre no
incluidas en el intervalo.

```{r}
list(
  archivo = "Distance::wren_lt",
  version_Distance = as.character(packageVersion("Distance")),
  version_R = R.version.string,
  objeto = "detección de chochín",
  area_ha = unique(wren_lt$Area),
  esfuerzo_km = sum(lineas$Effort),
  truncamiento_m = 100,
  funcion = "tasa de riesgo sin ajustes",
  conversion_m_km_a_ha = 0.1
)
sessionInfo()
```

## Actividad propuesta para el lector

Use el conjunto real `Distance::amakihi` para construir un análisis de muestreo
por distancias. Documente especie, lugar, unidades y limitaciones desde la ayuda
del paquete; reconstruya tablas de región, muestra y detección; audite esfuerzo,
ceros, duplicados, faltantes, rangos y redondeo; defina población disponible,
unidad y estimando; explore tasas y distancias; ajuste dos funciones clave con
truncamientos justificados; compare AIC solo sobre los mismos datos; revise curva,
residuos cuantiles y ajuste acumulado; estime densidad, abundancia e intervalos;
identifique unidades influyentes; y evalúe sensibilidad a truncamiento, función y
posible omisión de esfuerzo sin encuentros. Interprete qué supuestos pueden
examinarse con el archivo, cuáles dependen del protocolo y qué información
adicional sería necesaria para hablar de individuos totales.
