---
title: "Proyecto completo de muestreo ecológico"
subtitle: "De la pregunta a una comunicación reproducible con datos reales"
execute:
  enabled: true
  echo: true
  warning: false
  message: false
  error: false
---

{{< chapter-actions >}}

Un proyecto de muestreo es una cadena de decisiones: la pregunta delimita la
población; el marco hace posible seleccionar unidades; el protocolo produce
observaciones; el estimador resume la muestra; y la incertidumbre, los
diagnósticos y la sensibilidad delimitan la interpretación. Este flujo integra
los principios de diseño, trabajo de campo y análisis de @henderson2016ecological,
@sutherland2006census, @manly2015ecological y @lohr2022sampling. Ningún análisis
posterior repara un marco que excluyó sistemáticamente parte de la población.

## La cadena de inferencia

$$
\text{pregunta}\rightarrow\text{población y marco}\rightarrow
\text{selección}\rightarrow\text{observación}\rightarrow
\text{estimación}\rightarrow\text{interpretación}.
$$

Antes del campo se escriben la respuesta, la población objetivo, el periodo, la
unidad de muestreo, el contraste y el **estimando**. También se separan:

- población objetivo: conjunto sobre el que se desea concluir;
- población accesible: conjunto que puede visitarse;
- marco: lista o mapa desde el cual se selecciona;
- muestra prevista: unidades seleccionadas por el diseño;
- muestra realizada: unidades con observación utilizable.

El diseño determina qué inferencia es defendible. En muestreo aleatorio simple
sin reemplazo, la media y su varianza estimada son

$$
\bar y=\frac{1}{n}\sum_{i\in s}y_i,\qquad
\widehat{\operatorname{Var}}(\bar y)=
\left(1-\frac{n}{N}\right)\frac{s^2}{n}.
$$

La corrección finita requiere conocer $N$. Si la selección no fue probabilística,
la fórmula no transforma una muestra conveniente en una muestra representativa
[@lohr2022sampling].

## Plan previo al análisis

Un plan breve y auditable contiene:

1. pregunta y estimando;
2. población, marco y exclusiones;
3. unidad primaria, submuestras y réplicas temporales;
4. mecanismo de selección y probabilidades de inclusión;
5. protocolo, esfuerzo, instrumentos y reglas para cero y faltante;
6. estimador y método de incertidumbre compatibles con el diseño;
7. diagnósticos y decisiones de sensibilidad definidos de antemano;
8. alcance de la comunicación y archivos necesarios para reproducirla.

En campo, identificadores estables, fechas, coordenadas, observador, esfuerzo,
unidades y cambios de protocolo son datos, no notas opcionales
[@gregg2008field]. Las submuestras mejoran la medición dentro de un sitio, pero no
aumentan el número de sitios independientes.

## Aplicación completa con `vegan::mite`

### Pregunta y límites del diseño

`vegan::mite` contiene conteos de 35 taxones de ácaros oribátidos en 70 sitios;
`mite.env` contiene densidad y contenido de agua del sustrato, tipo de sustrato,
arbustos y topografía [@oksanen2024vegan]. La pregunta es:

> En los 70 sitios registrados, ¿cuáles son la abundancia total, la riqueza y la
> diversidad media, y cómo difieren descriptivamente entre topografías `Blanket`
> y `Hummock`?

La fila, no cada ácaro, es la unidad analítica. El estimando primario es la media
finita de cada atributo en los 70 sitios observados. Como el objeto no documenta
un marco completo, probabilidades de inclusión, fechas, esfuerzo ni selección
aleatoria, no se estiman parámetros de todo el humedal ni efectos causales de la
topografía. Los intervalos que se mostrarán son intervalos $t$ descriptivos bajo
un modelo de sitios independientes; no son intervalos basados en el diseño.

### Importación y auditoría

```{r}
#| label: ch12-datos
if (!requireNamespace("vegan", quietly = TRUE)) {
  stop("Este capítulo requiere el paquete 'vegan'.")
}
data("mite", package = "vegan")
data("mite.env", package = "vegan")

comm <- as.matrix(mite)
env <- mite.env
site_id <- rownames(comm)

audit <- c(
  sites = nrow(comm),
  taxa = ncol(comm),
  duplicated_site_ids = sum(duplicated(site_id)),
  missing_counts = sum(is.na(comm)),
  negative_counts = sum(comm < 0, na.rm = TRUE),
  noninteger_counts = sum(comm != floor(comm), na.rm = TRUE),
  empty_sites = sum(rowSums(comm, na.rm = TRUE) == 0),
  missing_metadata = sum(is.na(env)),
  row_mismatch = as.integer(nrow(comm) != nrow(env))
)
audit
stopifnot(audit[c("duplicated_site_ids", "missing_counts", "negative_counts",
                  "noninteger_counts", "empty_sites", "missing_metadata",
                  "row_mismatch")] == 0)
```

La auditoría verifica estructura, no autenticidad de campo. Sin hojas originales
no puede confirmar coordenadas, esfuerzo, identificación taxonómica ni si un cero
es una no detección válida. La correspondencia por posición se acepta solo
porque ambos objetos provienen juntos del paquete; datos propios deben enlazarse
por una clave explícita.

```{r}
#| label: ch12-resumen-marco
frame_summary <- data.frame(
  item = c("Unidades observadas", "Taxones en columnas", "Blanket", "Hummock",
           "Contenido de agua mínimo", "Contenido de agua máximo"),
  value = c(nrow(comm), ncol(comm), table(env$Topo)["Blanket"],
            table(env$Topo)["Hummock"], min(env$WatrCont), max(env$WatrCont))
)
frame_summary
```

### Construcción de variables

Se conservan los conteos originales y se crea una tabla por sitio. Shannon y
Simpson se usan en sus formas clásicas [@henderson2016ecological].

```{r}
#| label: ch12-variables
site_data <- data.frame(
  site = site_id,
  Topo = env$Topo,
  WatrCont = env$WatrCont,
  SubsDens = env$SubsDens,
  total_abundance = rowSums(comm),
  richness = vegan::specnumber(comm),
  shannon = vegan::diversity(comm, index = "shannon"),
  simpson_1_D = vegan::diversity(comm, index = "simpson")
)
site_data$evenness <- with(site_data,
  ifelse(richness > 1, shannon / log(richness), NA_real_))
stopifnot(!anyNA(site_data), all(site_data$richness > 1))
site_data[1:8, ]
```

Esta transformación supone que todos los sitios tuvieron esfuerzo comparable y
que los conteos son abundancias comparables. La información disponible no basta
para comprobar esos supuestos; se mantienen como limitaciones sustantivas.

### Estimación e incertidumbre

Para cada respuesta se informa media, desviación estándar, error estándar e
intervalo $t$ del 95 %. Como los 70 sitios constituyen el conjunto descrito, la
media es exacta para ese conjunto. El intervalo expresa variación entre sitios
bajo una repetición hipotética de sitios independientes y comparables.

```{r}
#| label: ch12-estimacion-global
mean_ci <- function(x, level = 0.95) {
  n <- length(x)
  estimate <- mean(x)
  se <- sd(x) / sqrt(n)
  critical <- qt(1 - (1 - level) / 2, df = n - 1)
  c(n = n, estimate = estimate, sd = sd(x), se = se,
    lower = estimate - critical * se, upper = estimate + critical * se)
}

responses <- c("total_abundance", "richness", "shannon",
               "simpson_1_D", "evenness")
overall_estimates <- t(vapply(site_data[responses], mean_ci, numeric(6)))
round(overall_estimates, 3)
```

La comparación topográfica usa la diferencia de medias
$\Delta=\bar y_{Hummock}-\bar y_{Blanket}$ y el intervalo de Welch, que no obliga
a suponer varianzas iguales. Es una descripción asociativa de estos sitios.

```{r}
#| label: ch12-contrastes
difference_ci <- function(y, group) {
  x0 <- y[group == "Blanket"]
  x1 <- y[group == "Hummock"]
  fit <- t.test(x1, x0, var.equal = FALSE)
  c(mean_Blanket = mean(x0), mean_Hummock = mean(x1),
    difference = unname(diff(rev(fit$estimate))),
    lower = fit$conf.int[1], upper = fit$conf.int[2])
}

topography_contrasts <- t(vapply(site_data[responses],
  difference_ci, numeric(5), group = site_data$Topo))
round(topography_contrasts, 3)
```

El orden pasado a `t.test()` hace que el intervalo corresponda a Hummock menos
Blanket. Se comprueba para evitar un error frecuente de signo.

```{r}
#| label: ch12-comprobacion-signo
observed_difference <- with(site_data,
  mean(richness[Topo == "Hummock"]) - mean(richness[Topo == "Blanket"]))
stopifnot(isTRUE(all.equal(
  unname(topography_contrasts["richness", "difference"]),
  observed_difference
)))
```

### Diagnósticos

Los intervalos de medias son más defendibles si los sitios son independientes,
la selección no concentra zonas particulares y unas pocas observaciones no
dominan el resumen. Estas condiciones no se diagnostican solo con histogramas;
se requiere el mapa y el protocolo. Con lo disponible se revisan asimetría,
dispersión por grupo y observaciones influyentes.

```{r}
#| label: ch12-diagnosticos-tabla
diagnostics <- data.frame(
  response = responses,
  skewness = vapply(site_data[responses], function(x) {
    z <- (x - mean(x)) / sd(x)
    mean(z^3)
  }, numeric(1)),
  minimum = vapply(site_data[responses], min, numeric(1)),
  maximum = vapply(site_data[responses], max, numeric(1)),
  max_abs_standardized = vapply(site_data[responses], function(x)
    max(abs((x - mean(x)) / sd(x))), numeric(1))
)
diagnostics[-1] <- lapply(diagnostics[-1], round, digits = 3)
diagnostics
```

```{r}
#| label: ch12-diagnosticos-figura
#| fig-cap: "Distribución de abundancia y riqueza por topografía en los 70 sitios."
op <- par(mfrow = c(1, 2), mar = c(4, 4, 2, 1))
boxplot(total_abundance ~ Topo, data = site_data,
        xlab = "Topografía", ylab = "Abundancia total", col = "#b7b7a4")
boxplot(richness ~ Topo, data = site_data,
        xlab = "Topografía", ylab = "Riqueza", col = "#a5a58d")
par(op)
```

```{r}
#| label: ch12-influencia
z_abundance <- with(site_data,
  (total_abundance - mean(total_abundance)) / sd(total_abundance))
influential_sites <- site_data[abs(z_abundance) > 2.5,
  c("site", "Topo", "WatrCont", "total_abundance", "richness")]
influential_sites
```

Una observación extrema no se elimina por ser extrema. Primero se contrasta con
la fuente y el protocolo; si es válida, representa heterogeneidad ecológica que
el resultado debe conservar.

### Composición como diagnóstico complementario

Bray-Curtis resume diferencias de abundancia y una ordenación clásica permite
examinar si unos pocos sitios dominan el patrón. No se realiza un contraste
inferencial ni se atribuye la configuración a la topografía.

```{r}
#| label: ch12-ordenacion
#| fig-cap: "Coordenadas principales de Bray-Curtis para la comunidad de ácaros."
bray <- vegan::vegdist(comm, method = "bray")
pcoa <- cmdscale(bray, k = 2, eig = TRUE, add = TRUE)
topo_cols <- c(Blanket = "#588157", Hummock = "#bc6c25")
plot(pcoa$points, asp = 1, pch = 21, cex = 1.1,
     bg = topo_cols[site_data$Topo],
     xlab = "Coordenada 1", ylab = "Coordenada 2")
legend("topright", legend = names(topo_cols), pt.bg = topo_cols,
       pch = 21, bty = "n")
```

La ordenación es descriptiva. Una aparente separación puede reflejar abundancia,
contenido de agua, sustrato, cobertura espacial o selección de sitios. Los ejes
no identifican cuál explicación es correcta.

### Sensibilidad

Se evalúan dos decisiones razonables sin buscar significación: retirar de uno en
uno cada sitio para medir influencia sobre la diferencia de riqueza y reducir la
dominancia con raíz cuadrada para examinar estabilidad de la ordenación.

```{r}
#| label: ch12-sensibilidad-influencia
leave_one_out_difference <- vapply(seq_len(nrow(site_data)), function(i) {
  z <- site_data[-i, ]
  with(z, mean(richness[Topo == "Hummock"]) -
           mean(richness[Topo == "Blanket"]))
}, numeric(1))

influence_summary <- data.frame(
  primary_difference = observed_difference,
  minimum_leave_one_out = min(leave_one_out_difference),
  maximum_leave_one_out = max(leave_one_out_difference),
  most_influential_site = site_data$site[
    which.max(abs(leave_one_out_difference - observed_difference))]
)
influence_summary
```

```{r}
#| label: ch12-sensibilidad-composicion
bray_sqrt <- vegan::vegdist(sqrt(comm), method = "bray")
pcoa_sqrt <- cmdscale(bray_sqrt, k = 2, add = TRUE)$points
ordination_sensitivity <- cor(dist(pcoa$points), dist(pcoa_sqrt))
ordination_sensitivity
```

Una diferencia de riqueza estable al retirar un sitio es menos dependiente de
una observación individual, pero continúa limitada por el marco desconocido. Una
correlación baja entre configuraciones indicaría que la lectura composicional
depende de cuánto pesan los taxones dominantes.

### Interpretación y comunicación

Las cifras del texto deben generarse desde los objetos para evitar errores de
transcripción.

```{r}
#| label: ch12-texto
richness_result <- overall_estimates["richness", ]
richness_contrast <- topography_contrasts["richness", ]
report_text <- sprintf(
  paste0("En los 70 sitios observados, la riqueza media fue %.1f especies por ",
         "sitio (intervalo t descriptivo del 95%%: %.1f a %.1f). La diferencia ",
         "media Hummock menos Blanket fue %.1f especies (%.1f a %.1f)."),
  richness_result["estimate"], richness_result["lower"],
  richness_result["upper"], richness_contrast["difference"],
  richness_contrast["lower"], richness_contrast["upper"]
)
report_text
```

Una comunicación completa añade que el marco, la selección, el esfuerzo y la
dependencia espacial no están documentados. En consecuencia, el intervalo no
cuantifica sesgo de cobertura, detección imperfecta ni error taxonómico; tampoco
convierte la asociación topográfica en efecto causal. Magnitud, unidad,
incertidumbre, sensibilidad y alcance deben aparecer juntos.

### Reproducibilidad

```{r}
#| label: ch12-reproducibilidad
reproducibility_record <- list(
  data = c("vegan::mite", "vegan::mite.env"),
  package_version = as.character(utils::packageVersion("vegan")),
  R_version = R.version.string,
  analysis_date = as.character(Sys.Date()),
  responses = responses,
  contrast = "Hummock - Blanket",
  missing_rule = "No convertir faltantes en ceros"
)
reproducibility_record
```

En un proyecto real, los datos crudos permanecen inmutables, las transformaciones
se ejecutan por código, las rutas son relativas, las semillas se fijan cuando hay
azar y el diccionario define cada variable y código. Un archivo de sesión o un
entorno bloqueado registra versiones. Tablas, figuras y frases numéricas se
regeneran desde una sesión limpia.

## Supuestos y limitaciones

- Los 70 sitios y los conteos representan correctamente los registros originales.
- Las filas son sitios independientes; sin coordenadas no puede evaluarse
  dependencia espacial.
- Método, esfuerzo, periodo y resolución taxonómica son comparables entre sitios.
- Los ceros son no detecciones bajo un protocolo válido, no visitas fallidas.
- Los intervalos $t$ describen variación bajo sitios comparables, pero no reparan
  selección no probabilística.
- La topografía no fue asignada; sus contrastes son asociaciones descriptivas.
- Riqueza e índices observados están afectados por detección y esfuerzo.
- La aplicación se limita a los 70 sitios porque el paquete no aporta un marco de
  muestreo completo.

## Errores comunes

- Formular la pregunta después de buscar el resultado más llamativo.
- Confundir población objetivo, marco y muestra realizada.
- Tratar organismos o submuestras como unidades independientes.
- Reemplazar una unidad inaccesible por la más cercana sin registrar el cambio.
- Convertir faltantes en ceros o borrar extremos sin consultar la fuente.
- Aplicar una fórmula de muestreo aleatorio a una muestra conveniente.
- Informar solo medias sin variación, diagnóstico ni unidad.
- Interpretar un intervalo estrecho como ausencia de sesgo.
- Confundir asociación observacional con efecto de topografía o manejo.
- Ocultar que una conclusión cambia al retirar una unidad o transformar datos.
- Transcribir resultados manualmente y modificar figuras fuera del código.
- Generalizar más allá del marco, periodo, taxones y protocolo observados.

## Síntesis

- Pregunta, población, marco, unidad y estimando deben concordar antes de observar
  los resultados.
- El mecanismo de selección y la unidad independiente determinan el alcance de la
  inferencia y de la incertidumbre.
- La auditoría distingue errores estructurales de limitaciones que solo pueden
  resolverse con metadatos y trabajo de campo.
- Estimación, intervalos, diagnósticos y sensibilidad responden preguntas
  diferentes y deben comunicarse en conjunto.
- Un análisis reproducible conserva procedencia y genera por código tablas,
  figuras y texto.
- Con `mite` pueden describirse rigurosamente 70 sitios, pero no inventarse un
  marco probabilístico ni una conclusión causal que los datos no documentan.

## Actividad propuesta para el lector

1. Reescriba una pregunta ecológica indicando población, periodo, unidad,
   contraste y estimando.
2. Dibuje la relación entre población objetivo, población accesible, marco,
   muestra prevista y muestra realizada; anote una fuente de error en cada paso.
3. Extienda la auditoría de `mite` con rangos admisibles para `WatrCont` y
   `SubsDens`, sin eliminar observaciones automáticamente.
4. Repita la estimación para Shannon y explique por qué su escala no equivale a
   número de especies.
5. Compare la diferencia de riqueza primaria con todos los resultados de retirar
   un sitio. Describa estabilidad sin convertirla en una prueba de hipótesis.
6. Redacte una conclusión de cuatro frases que separe resultado observado,
   incertidumbre, limitación del diseño y alcance ecológico.
