---
title: "Práctica 4: Epidemiología y tiempo hasta evento"
subtitle: "Medidas de efecto, caso-control y supervivencia en R"
execute:
  enabled: true
  warning: false
  message: false
---

## Presentación

Esta práctica es autocontenida. Usa `datasets::esoph`, un caso-control agregado,
y `survival::lung`, una cohorte clínica con tiempo hasta muerte. El bloque 1 usa
una cohorte resumida para distinguir riesgo, tasa y odds. Se necesita R y el
paquete `survival`; no se requieren archivos externos.

Los huecos están marcados con `____` y `# COMPLETAR`. Ejecute los bloques en
orden, produzca las gráficas y responda las preguntas. El cuadro colapsado da
resultados breves para comprobar cálculos, no reemplaza la interpretación.

::: {.callout-important}
## Regla de entrega

Cada conclusión debe incluir **magnitud**, **incertidumbre**, **población y
horizonte**, y al menos una limitación del diseño. No se aceptan conclusiones
formadas solo por valores $p$ o por las palabras "significativo/no significativo".
:::

## Bloque 0. Arranque y auditoría

Este bloque está completo. Construye objetos nuevos y verifica codificaciones.

```{r}
d_esoph <- datasets::esoph
d_esoph[c("agegp", "alcgp", "tobgp")] <-
  lapply(d_esoph[c("agegp", "alcgp", "tobgp")], factor, ordered = FALSE)

d_lung <- survival::lung
d_lung$event <- d_lung$status == 2
d_lung$sex <- factor(d_lung$sex, levels = 1:2,
                     labels = c("Hombre", "Mujer"))

stopifnot(nrow(d_esoph) == 88L, !anyNA(d_esoph),
          all(d_esoph$ncases + d_esoph$ncontrols > 0),
          nrow(d_lung) == 228L, all(d_lung$time > 0),
          all(d_lung$status %in% 1:2))

auditoria <- list(
  esoph = c(filas = nrow(d_esoph), casos = sum(d_esoph$ncases),
            controles = sum(d_esoph$ncontrols)),
  lung = c(personas = nrow(d_lung), eventos = sum(d_lung$event),
           censuras = sum(!d_lung$event)),
  faltantes_lung = colSums(is.na(d_lung))
)
auditoria
```

**Pregunta/diseño/estimando.** Para `esoph`, escriba la población fuente, cómo
se seleccionaron las filas y por qué el estimando natural es un OR y no un
riesgo. Para `lung`, defina evento, origen del tiempo, censura y $S(365)$.

## Bloque 1. Cohorte resumida: RD, RR, IRR y OR

Una cohorte hipotética siguió 120 expuestos y 150 no expuestos durante un año;
hubo 24 y 12 eventos, respectivamente. Por entradas y salidas, aportaron 94.5 y
137.2 persona-años. Complete medidas e intervalos de 95 %.

```{r}
#| eval: false
# COMPLETAR
a <- 24; n1 <- 120; pt1 <- 94.5
c <- 12; n0 <- 150; pt0 <- 137.2
b <- n1 - a; d <- n0 - c

risk1 <- ____                         # a / n1
risk0 <- ____                         # c / n0
RD <- ____                            # risk1 - risk0
se_RD <- sqrt(risk1 * (1 - risk1) / n1 + risk0 * (1 - risk0) / n0)
ci_RD <- RD + c(-1, 1) * qnorm(0.975) * se_RD

RR <- ____                            # risk1 / risk0
se_log_RR <- sqrt(1 / a - 1 / n1 + 1 / c - 1 / n0)
ci_RR <- exp(log(RR) + c(-1, 1) * qnorm(0.975) * se_log_RR)

rate1 <- ____                         # a / pt1
rate0 <- ____                         # c / pt0
IRR <- ____                           # rate1 / rate0
ci_IRR <- exp(log(IRR) + c(-1, 1) * qnorm(0.975) * sqrt(1 / a + 1 / c))

OR <- ____                            # a * d / (b * c)
ci_OR <- exp(log(OR) + c(-1, 1) * qnorm(0.975) *
             sqrt(1 / a + 1 / b + 1 / c + 1 / d))

round(rbind(RD = c(estimate = RD, lower = ci_RD[1], upper = ci_RD[2]),
            RR = c(RR, ci_RR), IRR = c(IRR, ci_IRR),
            OR = c(OR, ci_OR)), 3)
```

**Preguntas de análisis.**

1. Interprete RD por 100 personas y RR durante un año. ¿Qué información aporta
   RD que no aparece en RR?
2. ¿Por qué IRR difiere de RR? Incluya las unidades de cada tasa.
3. Compare OR y RR. ¿Por qué sería incorrecto presentar OR como "2.875 veces el
   riesgo"?

**Sensibilidad.** Cambie solo el riesgo basal no expuesto a 0.30 y conserve
`RR = 2.5` (riesgo expuesto 0.75). Calcule el OR teórico. Explique por qué la
aproximación OR-RR empeora cuando el evento es frecuente.

## Bloque 2. Caso-control agregado: `esoph`

Estime OR de categorías de alcohol y tabaco ajustados por edad. Los factores se
convirtieron a no ordenados para obtener comparaciones explícitas contra la
primera categoría.

```{r}
#| eval: false
# COMPLETAR: explore antes de modelar.
tabla_alcohol <- xtabs(cbind(casos = ____, controles = ____) ~ ____, d_esoph)
tabla_alcohol

p_muestral <- with(d_esoph, ____ / (____ + ____))
boxplot(split(p_muestral, d_esoph$alcgp),
        col = c("#d9ed92", "#99d98c", "#52b69a", "#168aad"),
        xlab = "Alcohol", ylab = "Casos / total muestreado")
```

```{r}
#| eval: false
# COMPLETAR: respuesta agrupada, familia y predictores.
fit_esoph <- glm(cbind(____, ____) ~ ____ + ____ + ____,
                 family = ____, data = d_esoph)
ci <- confint.default(fit_esoph)
OR_esoph <- exp(cbind(OR = coef(fit_esoph), ci))
round(OR_esoph[grep("^(alcgp|tobgp)", rownames(OR_esoph)), ], 2)
```

**Diagnóstico y sensibilidad.**

```{r}
#| eval: false
# COMPLETAR
dispersion <- deviance(fit_esoph) / ____             # df.residual(fit_esoph)
diag_esoph <- transform(d_esoph,
  pearson = residuals(fit_esoph, type = "____"),
  cook = cooks.distance(fit_esoph))
diag_esoph[order(-abs(diag_esoph$pearson)),
           c("agegp", "alcgp", "tobgp", "ncases", "ncontrols",
             "pearson", "cook")][1:5, ]

fit_quasi <- update(fit_esoph, family = ____)
c(SE_binomial = coef(summary(fit_esoph))["alcgp120+", "Std. Error"],
  SE_quasi = coef(summary(fit_quasi))["alcgp120+", "Std. Error"])
```

**Preguntas de análisis.**

1. Interprete los OR ajustados de `alcgp40-79` y `alcgp120+`, con intervalos.
2. ¿Por qué `p_muestral` no estima prevalencia de cáncer?
3. ¿Qué evalúa la razón de dispersión y qué no puede decir sobre selección de
   controles o confusión?
4. Revise la celda con mayor residuo. ¿Su influencia autoriza eliminarla?

**Sensibilidad.** Ajuste `alcgp * tobgp + agegp`. Compare grados de libertad,
coeficientes e intervalos con el modelo aditivo. No elija el modelo usando solo
el menor valor $p$: discuta soporte por celda y pregunta científica.

## Bloque 3. Censura y Kaplan-Meier

Complete la tabla de seguimiento y estime supervivencia por sexo.

```{r}
#| eval: false
# COMPLETAR
seguimiento <- with(d_lung, data.frame(
  sexo = sex, tiempo = time,
  estado = ifelse(____, "Evento", "Censura")))
table(seguimiento$sexo, seguimiento$estado)

km_sex <- survival::survfit(
  survival::Surv(____, ____) ~ ____, data = d_lung)
km_sex

resumen_km <- summary(km_sex, times = c(180, 365), extend = TRUE)
data.frame(estrato = resumen_km$strata, tiempo = resumen_km$time,
           S = resumen_km$surv,
           LI = resumen_km$lower, LS = resumen_km$upper)
```

```{r}
#| eval: false
# COMPLETAR: curva escalonada, marcas de censura, ejes y leyenda.
plot(km_sex, col = c("#355070", "#b56576"), lwd = 2,
     mark.time = ____, xlab = ____, ylab = ____, conf.int = FALSE)
legend("topright", levels(d_lung$sex),
       col = c("#355070", "#b56576"), lwd = 2, bty = "n")
```

**Preguntas de análisis.**

1. Interprete $S(365)$ e intervalos para cada sexo y la mediana de supervivencia.
2. ¿Por qué una censura no es un superviviente al final del estudio ni un dato
   que deba borrarse?
3. Formule el supuesto de censura no informativa y un mecanismo que lo viole.
4. Distinga este tiempo hasta muerte de la supervivencia demográfica aparente
   entre censos de una población silvestre.

## Bloque 4. Cox: magnitud, diagnóstico y sensibilidad

```{r}
#| eval: false
# COMPLETAR
fit_cox <- survival::coxph(
  survival::Surv(____, ____) ~ ____ + ____, data = d_lung, x = TRUE)
HR <- exp(cbind(HR = coef(fit_cox), confint(fit_cox)))
round(HR, 3)

ph <- survival::cox.zph(____)
ph
plot(ph, var = "sex", resid = TRUE,
     main = "Proporcionalidad: sexo")

mart <- residuals(fit_cox, type = "____")
plot(d_lung$age, mart, pch = 21, bg = "#6d597a",
     xlab = "Edad", ylab = "Residuo de martingala")
lines(lowess(d_lung$age, mart), col = "#e56b6f", lwd = 2)
```

La sensibilidad a ECOG debe separar ajuste de cambio de muestra.

```{r}
#| eval: false
# COMPLETAR: ambos modelos sobre las mismas filas completas.
cc <- complete.cases(d_lung[c("time", "event", "age", "sex", "ph.ecog")])
fit_misma_base <- survival::coxph(
  survival::Surv(time, event) ~ ____, data = d_lung[cc, ])
fit_ecog <- survival::coxph(
  survival::Surv(time, event) ~ ____ + ____, data = d_lung[cc, ])
c(n = sum(cc),
  HR_sexo_base = exp(coef(fit_misma_base)["sexMujer"]),
  HR_sexo_ECOG = exp(coef(fit_ecog)["sexMujer"]))
```

**Preguntas de análisis.**

1. Interprete HR de sexo y edad con sus intervalos. Explique por qué HR 0.60 no
   significa "40 % más días" ni una diferencia de riesgo constante.
2. ¿Qué revisan `cox.zph()` y el suavizado de residuos? ¿Pueden probar que el
   modelo es correcto?
3. Compare el HR de sexo en la misma muestra antes y después de ECOG. ¿Qué
   amenaza aborda y qué confusión puede permanecer?

## Síntesis

Construya una tabla con RD, RR, IRR y OR del bloque 1; OR seleccionados e
intervalos de `esoph`; $S(365)$ por sexo; y HR de Cox. Añada una columna que diga
qué significa el denominador o la escala de cada medida.

Escriba dos conclusiones separadas, una para `esoph` y otra para `lung`. Cada una
debe contener magnitud, intervalo, diseño, supuesto crítico y límite de
generalización.

::: {.callout-note collapse="true"}
## Resultados breves de comprobación

**Auditoría.** `esoph`: 88 filas, 200 casos y 775 controles. `lung`: 228
personas, 165 eventos y 63 censuras; hay faltantes en `inst`, `ph.ecog`,
`ph.karno`, `pat.karno`, `meal.cal` y `wt.loss`, no en las variables básicas.

**Cohorte.** RD 0.120 (IC 0.036--0.204), RR 2.500 (1.305--4.789), IRR 2.904
(1.452--5.806) y OR 2.875 (1.371--6.028). Tasas: 0.254 y 0.087 eventos por
persona-año. Con riesgos 0.75 y 0.30, OR = 7 frente a RR = 2.5.

**`esoph`.** Alcohol, referencias 0--39 g/día: OR 4.20 (2.57--6.85), 7.25
(4.15--12.67), 36.70 (17.26--78.06). Tabaco 30+ frente a 0--9: OR 5.16
(2.63--10.13). Devianza/gl = 1.083; la sensibilidad cuasibinomial da dispersión
estimada 1.139.

**Kaplan-Meier.** Medianas: hombres 270 días (212--310), mujeres 426
(348--550). $S(365)$: hombres 0.336 (0.261--0.433), mujeres 0.526
(0.421--0.658).

**Cox.** Edad HR 1.017 (0.999--1.036) por año; mujer frente a hombre HR 0.599
(0.431--0.831). Diagnóstico PH global: $p\approx0.25$. En 227 filas completas,
HR de sexo 0.603 antes y 0.575 después de ajustar por ECOG.
:::
