---
title: "Práctica 1: Planificación, calibración y multiplicidad"
subtitle: "Tamaño de muestra y diagnóstico reproducible en base R"
execute:
  enabled: true
  warning: false
  message: false
---

## Presentación

Esta práctica es autocontenida. Usa los 31 registros reales de
`datasets::trees` como población finita didáctica y una red pequeña **simulada**
para muestreo indirecto. No depende de objetos creados en otro capítulo y solo
requiere base R.

Los bloques incompletos están marcados con `# COMPLETAR`, contienen `____` y no
se ejecutan al renderizar (`eval: false`). Reemplace cada hueco, ejecute el bloque
y contraste con el callout final. Informe siempre magnitud, incertidumbre,
supuestos y límites; acertar un número sin interpretarlo no completa la práctica.

## Bloque 0. Marco y piloto

```{r}
data(trees, package = "datasets")
U <- transform(
  trees,
  id = seq_len(nrow(trees)),
  x_aux = Girth^2 * Height,
  grande = as.integer(Volume >= 30)
)
N <- nrow(U)

set.seed(2101)
piloto <- U[sample.int(N, 8), ]
c(N = N, n_piloto = nrow(piloto), DE_piloto = sd(piloto$Volume),
  proporcion_grande = mean(piloto$grande), faltantes = sum(is.na(U)))
```

**Auditoría.** Explique por qué estas 31 filas no representan todos los cerezos
negros y por qué la DE del piloto es una entrada incierta, aunque el cálculo sea
reproducible.

## Bloque 1. Media, proporción, CPF y no respuesta

Complete las dos funciones. Aplique `DEFF` antes de la CPF y redondee hacia
arriba; el número a contactar no puede exceder $N$.

```{r}
#| eval: false
# COMPLETAR
n_media <- function(N, S, d, conf = 0.95, deff = 1, respuesta = 1) {
  z <- ____
  n0 <- ____
  n_completa <- min(N, ceiling(____))
  n_contactar <- min(N, ceiling(____))
  c(n0 = n0, n_completa = n_completa, n_contactar = n_contactar)
}

n_proporcion <- function(N, P = 0.5, d, conf = 0.95,
                         deff = 1, respuesta = 1) {
  z <- ____
  n0 <- ____
  n_completa <- min(N, ceiling(____))
  n_contactar <- min(N, ceiling(____))
  c(n0 = n0, n_completa = n_completa, n_contactar = n_contactar)
}

plan_media <- n_media(N, sd(piloto$Volume), d = 4,
                      deff = 1.3, respuesta = 0.85)
plan_prop <- n_proporcion(N, P = 0.5, d = 0.12,
                          deff = 1.3, respuesta = 0.85)
round(rbind(media = plan_media, proporcion = plan_prop), 2)
```

**Preguntas.** ¿Por qué se usa $P=0.5$? ¿Qué corrige la CPF y qué no corrige?
¿Por qué dividir por 0.85 no elimina sesgo de no respuesta?

## Bloque 2. Costo y sensibilidad

```{r}
#| eval: false
# COMPLETAR: máximo de contactos y costo del plan para la media.
C0 <- 500
c_contacto <- 35
presupuesto <- 1500
n_max <- min(N, floor(____))
costo_requerido <- ____
c(n_max = n_max, costo_requerido = costo_requerido,
  diferencia = costo_requerido - presupuesto)

# COMPLETAR: calcule n completa y a contactar en todos los escenarios.
escenarios <- expand.grid(
  S = c(12, sd(piloto$Volume), 22),
  d = c(3, 4, 5),
  DEFF = c(1, 1.3),
  respuesta = c(0.75, 0.85, 0.95)
)
planes <- t(apply(escenarios, 1, function(a)
  n_media(____, ____, ____, deff = ____, respuesta = ____)[
    c("n_completa", "n_contactar")]))
sensibilidad <- cbind(escenarios, planes)
head(sensibilidad)
```

**Gráfica.** Dibuje `n_contactar` frente a `d`, con un color por `DEFF`, para
$S=17.45$ aproximadamente y respuesta 0.85.

**Análisis.** Describa la magnitud del déficit presupuestal. Identifique qué
supuesto domina el tamaño y por qué algunos escenarios terminan en el mismo
entero cuando $N=31$.

## Bloque 3. Razón, regresión y calibración

```{r}
#| eval: false
# COMPLETAR: estimadores del total y residuos para el EE aproximado.
set.seed(2102)
n <- 12
s <- U[sample.int(N, n), ]
X_aux <- sum(U$x_aux)
b <- ____
r_hat <- ____

estimadores <- c(
  verdad = sum(U$Volume),
  HT = ____,
  razon = ____,
  GREG = ____
)
e_reg <- residuals(lm(____, data = s))
EE <- c(
  HT = N * sqrt((1 - n / N) * var(s$Volume) / n),
  GREG_aprox = ____
)
round(estimadores, 2)
round(EE, 2)
```

Calibre simultáneamente al número de unidades y al total auxiliar.

```{r}
#| eval: false
# COMPLETAR: lambda, pesos y total calibrado.
d_i <- rep(N / n, n)
A <- cbind(uno = 1, x_aux = s$x_aux)
objetivo <- c(N, X_aux)
lambda <- solve(____, ____)
w_cal <- ____
Y_cal <- ____

c(suma_w = sum(w_cal), N = N,
  suma_wx = sum(w_cal * s$x_aux), X = X_aux,
  calibrado = Y_cal, GREG = estimadores["GREG"])
```

**Diagnóstico.** Calcule mínimo, máximo, CV, tamaño efectivo de Kish
$(\sum w)^2/\sum w^2$ y `DEFF_Kish = n/n_efectivo`. ¿Hay pesos negativos o
extremos? ¿Por qué ese `DEFF` no mide dependencia espacial?

## Bloque 4. Repetición y precisión asistida

```{r}
#| eval: false
# COMPLETAR los tres estimadores en cada MAS y las métricas por columna.
set.seed(2104)
B <- 3000
rep_aux <- t(replicate(B, {
  z <- U[sample.int(N, n), ]
  b_z <- ____
  c(HT = ____,
    razon = ____,
    GREG = ____)
}))

verdad <- sum(U$Volume)
metricas <- t(apply(rep_aux, 2, function(x) c(
  sesgo = ____,
  DE = ____,
  RMSE = ____
)))
round(metricas, 2)
```

**Gráficas.** Dibuje diagramas de caja de los tres estimadores con una línea en
el total verdadero. Para la muestra `s`, grafique volumen contra auxiliar, añada
la recta de razón forzada al origen y la recta de regresión con intercepto; haga
un segundo panel con residuos.

**Análisis.** Compare la magnitud del sesgo con la DE y el RMSE. Explique por qué
la ganancia de GREG está condicionada a que el auxiliar sea conocido en el marco
y mantenga una relación estable con volumen.

## Bloque 5. Muestreo indirecto y multiplicidad

Esta red es **simulada**. Cada fila es un enlace animal-sitio.

```{r}
enlaces <- data.frame(
  animal = c("A", "A", "B", "C", "C", "D", "D", "D",
             "E", "F", "F", "G", "H", "H"),
  sitio = c(1, 2, 1, 2, 3, 3, 4, 5, 4, 2, 5, 5, 1, 3)
)
y_animal <- c(A = 1, B = 0, C = 1, D = 1, E = 0, F = 1, G = 1, H = 0)
enlaces$y <- unname(y_animal[enlaces$animal])
```

```{r}
#| eval: false
# COMPLETAR: multiplicidad, muestra, estimador y enumeración exacta.
enlaces$m <- ____
set.seed(2103)
M <- 5
k <- 2
sitios_s <- sort(sample.int(M, k))
observados <- enlaces[enlaces$sitio %in% sitios_s, ]
Y_mult <- ____

contrib_sitio <- tapply(____, enlaces$sitio, sum)
combinaciones <- combn(M, k)
estimaciones_mult <- apply(combinaciones, 2, function(h) ____)
c(sitios = paste(sitios_s, collapse = ","), estimacion = Y_mult,
  verdad = sum(y_animal), media_exacta = mean(estimaciones_mult),
  DE_diseno = sqrt(mean((estimaciones_mult - mean(estimaciones_mult))^2)))
```

**Preguntas.** ¿Por qué dividir por `m` evita que el animal D cuente tres veces?
¿Por qué 4.583 no es un error de implementación aunque la verdad sea 5? ¿Qué
ocurriría si `m` solo contara los sitios seleccionados?

## Síntesis y comprobación

Escriba un informe de 150--200 palabras que incluya:

- tamaños para media y proporción, costo y factibilidad;
- magnitud de la ganancia o pérdida de precisión de GREG frente a HT;
- incertidumbre de muestreo y supuestos no representados por ella;
- diagnóstico de pesos y límites de generalización de `trees`;
- interpretación de la estimación por multiplicidad y su carácter simulado.

::: {.callout-note collapse="true"}
## Resultados breves de comprobación

**Bloque 0.** $N=31$, piloto de 8, DE piloto 17.454 y sin faltantes.

**Bloque 1.** Media: $n_0^*=95.08$, 24 completas y 29 contactos. Proporción:
$n_0^*=86.70$, 24 completas y 29 contactos.

**Bloque 2.** El presupuesto permite 28 contactos. El plan cuesta 1515: déficit
de 15.

**Bloque 3.** Total verdadero 935.30; HT 950.15; razón 964.98; GREG y calibrado
965.00. EE aproximados: 121.36 para HT y 16.46 para GREG. Pesos 2.491--2.701,
CV 0.030, $n_{efectivo}=11.990$ y `DEFF_Kish` aproximadamente 1.001.

**Bloque 4.** Sesgo, DE y RMSE, respectivamente: HT (-4.46, 114.16, 114.22),
razón (0.33, 17.49, 17.49) y GREG (0.72, 19.11, 19.12). Los valores cambian si
se modifican semilla, $B$ o fórmula.

**Bloque 5.** Sitios 2 y 4; estimación 4.583; media exacta de las diez muestras
igual a 5; DE de diseño 1.768 (divisor poblacional), rango 2.083--8.333.
:::
