---
title: "Práctica 5: Recursos e interacciones"
subtitle: "Selección, dinámica y redes tróficas en grupos"
execute:
  enabled: true
  warning: false
  message: false
---

## Presentación

Esta práctica autocontenida usa únicamente base R. Todos los conteos son
**didácticos** y todas las trayectorias se identifican como **simulaciones**. No
representan un estudio real ni deben citarse como evidencia biológica.

**Duración sugerida:** 120 minutos. **Producto grupal:** un script completado,
tres figuras y una ficha de interpretación de máximo una página.

**Roles.** Asignen responsable de código, auditoría, interpretación y relatoría;
cambien roles después del bloque 2. La persona de auditoría debe detener el
análisis si falla un `stopifnot()`.

::: {.callout-important}
## Regla causal

Coocurrencia positiva o negativa no prueba competencia. En cada conclusión
distingan patrón observado, predicción del modelo y mecanismo que requeriría otro
diseño para identificarse.
:::

Los huecos aparecen como `____` y los bloques incompletos no se evalúan al
renderizar. Reemplacen cada hueco antes de ejecutar en R.

## Bloque 0. Arranque y estimandos

Ejecuten este bloque completo.

```{r}
habitat <- c("bosque", "matorral", "pastizal", "humedal")
availability <- c(bosque = .40, matorral = .25, pastizal = .25, humedal = .10)
use_A <- rbind(
  A01 = c(18, 8, 3, 1), A02 = c(16, 9, 4, 1),
  A03 = c(20, 6, 3, 1), A04 = c(17, 8, 4, 1),
  A05 = c(15, 10, 4, 1), A06 = c(19, 7, 3, 1),
  A07 = c(16, 8, 5, 1), A08 = c(18, 7, 4, 1))
use_B <- rbind(
  B01 = c(5, 8, 14, 3), B02 = c(4, 9, 14, 3),
  B03 = c(6, 7, 13, 4), B04 = c(5, 9, 12, 4),
  B05 = c(4, 8, 15, 3), B06 = c(6, 8, 12, 4),
  B07 = c(5, 7, 14, 4), B08 = c(4, 9, 13, 4))
colnames(use_A) <- colnames(use_B) <- habitat

stopifnot(!anyNA(use_A), !anyNA(use_B), all(use_A >= 0), all(use_B >= 0),
          all(rowSums(use_A) == 30), all(rowSums(use_B) == 30),
          isTRUE(all.equal(sum(availability), 1)))
```

::: {.callout-note}
## Acuerdo previo del grupo

Escriban antes de calcular: población conceptual, unidad independiente,
disponibilidad, periodo y estimandos. Para esta práctica, la unidad independiente
es el individuo; las 30 localizaciones son observaciones agrupadas.
:::

## Bloque 1. Uso, selección e incertidumbre

Completen proporciones, razones, amplitud de Levins estandarizada y solapamiento
de Pianka.

```{r}
#| eval: false
use_prop <- rbind(
  A = colSums(use_A) / ____,
  B = colSums(use_B) / ____
)
selection_ratio <- sweep(use_prop, 2, ____, "/")

levins_std <- function(p) {
  p <- p / sum(p)
  B <- 1 / ____
  (B - 1) / (length(p) - 1)
}
pianka <- function(x, y) ____ / sqrt(sum(x^2) * sum(y^2))

selection_ratio
c(amplitud_A = levins_std(use_prop["A", ]),
  amplitud_B = levins_std(use_prop["B", ]),
  solapamiento = pianka(use_prop["A", ], use_prop["B", ]))
```

Construyan una figura con disponible, uso A y uso B. Después remuestreen
individuos completos, no localizaciones.

```{r}
#| eval: false
barplot(t(rbind(disponible = availability, use_prop)), beside = TRUE,
        col = c("grey75", "#386641", "#bc6c25"), ylab = "Proporción",
        legend.text = c("Disponible", "A", "B"))

metrics <- function(A, B) {
  pa <- colSums(A) / sum(A)
  pb <- colSums(B) / sum(B)
  c(setNames(pa / availability, paste0("wA_", habitat)),
    breadth_A = levins_std(pa), breadth_B = levins_std(pb),
    overlap = pianka(pa, pb))
}
set.seed(5101)
boot <- replicate(999, metrics(
  use_A[sample(seq_len(nrow(use_A)), ____, replace = TRUE), , drop = FALSE],
  use_B[sample(seq_len(nrow(use_B)), ____, replace = TRUE), , drop = FALSE]
))
round(t(apply(boot, 1, ____, c(.025, .5, .975))), 3)
```

**Preguntas.** ¿Qué hábitat selecciona más A? ¿Cuál evita B? ¿Un solapamiento
bajo o alto identifica competencia? ¿Qué fuente de incertidumbre queda fuera al
tratar la disponibilidad como fija?

::: {.callout-warning}
## Sensibilidad obligatoria

Repitan las razones de A con disponibilidad alternativa
`c(.34, .28, .28, .10)`. Una conclusión que cambia debe reportarse como
dependiente de la delimitación del área disponible.
:::

## Bloque 2. Competencia y depredación

Complete el simulador de competencia de Lotka-Volterra. Los parámetros son
supuestos, no estimaciones.

```{r}
#| eval: false
simulate_competition <- function(r, K, alpha, initial, dt = .02, duration = 80) {
  time <- seq(0, duration, by = dt)
  N <- matrix(NA_real_, length(time), 2)
  N[1, ] <- initial
  for (i in 2:length(time)) {
    n <- N[i - 1, ]
    dN <- c(
      r[1] * n[1] * (1 - (n[1] + ____ * n[2]) / K[1]),
      r[2] * n[2] * (1 - (n[2] + ____ * n[1]) / K[2])
    )
    N[i, ] <- pmax(0, n + ____ * dN)
  }
  data.frame(time, especie_1 = N[, 1], especie_2 = N[, 2])
}

comp <- simulate_competition(c(.55, .45), c(100, 80), c(.7, .5), c(12, 10))
matplot(comp$time, comp[-1], type = "l", lty = 1,
        col = c("#386641", "#bc6c25"), xlab = "Tiempo", ylab = "N")
```

Calcule el equilibrio interior y compare el resultado final con pasos `dt=.02` y
`dt=.2`. Luego cambie `alpha` a `c(1.4, .5)` y use tres estados iniciales.

```{r}
#| eval: false
r <- c(.55, .45); K <- c(100, 80); alpha <- c(.7, .5)
equilibrium <- c(
  N1 = (K[1] - alpha[1] * K[2]) / ____,
  N2 = (K[2] - alpha[2] * K[1]) / ____
)
equilibrium
```

Ahora ajusten una respuesta funcional tipo II a un ensayo **simulado** con cinco
arenas por densidad.

```{r}
#| eval: false
set.seed(5102)
feeding <- expand.grid(prey = c(2, 5, 10, 20, 40, 80), arena = 1:5)
a_true <- .08; h_true <- .12
feeding$mu <- with(feeding, a_true * prey / (1 + a_true * h_true * prey))
feeding$eaten <- mapply(function(n, mu)
  rbinom(1, n, min(mu / n, .999)), feeding$prey, feeding$mu)
stopifnot(all(feeding$eaten >= 0), all(feeding$eaten <= feeding$prey))

fit <- nls(eaten ~ a * prey / (1 + a * h * prey), data = feeding,
           start = list(a = ____, h = ____), algorithm = "port",
           lower = c(a = 1e-6, h = 1e-6))
coef(fit)
plot(residuals(fit) ~ feeding$prey, pch = 16,
     xlab = "Presas ofrecidas", ylab = "Residuo")
abline(h = 0, lty = 2)
```

**Preguntas.** ¿Coexistencia en la simulación demuestra competencia en campo?
¿Qué verifica la comparación de pasos? ¿Por qué la arena y no cada presa es la
réplica? ¿Dónde se observa saturación?

## Bloque 3. Matriz trófica

Ejecuten la construcción y completen las métricas. Filas son consumidores;
columnas, recursos.

```{r}
taxa <- c("pasto", "insecto", "conejo", "rana", "zorro", "halcon")
web <- matrix(0L, 6, 6, dimnames = list(consumidor = taxa, recurso = taxa))
web[cbind(c("insecto", "conejo", "rana", "zorro", "zorro", "halcon", "halcon"),
          c("pasto", "pasto", "insecto", "conejo", "rana", "conejo", "rana"))] <- 1L
stopifnot(all(web %in% 0:1), sum(diag(web)) == 0)
```

```{r}
#| eval: false
S <- nrow(web)
L <- ____
degree <- data.frame(
  taxon = taxa,
  recursos = ____,
  consumidores = ____
)
connectance <- L / ____

trophic_level <- setNames(rep(NA_real_, S), taxa)
trophic_level[colSums(web) > 0 & rowSums(web) == 0] <- 1
for (iteration in seq_len(S)) {
  for (consumer in taxa[rowSums(web) > 0]) {
    resources <- names(which(web[consumer, ] == 1))
    if (all(!is.na(trophic_level[resources])))
      trophic_level[consumer] <- 1 + ____
  }
}
degree$trophic_level <- trophic_level[degree$taxon]
degree
c(links = L, connectance = connectance)
```

Añadan `halcon -> insecto`. Recalculen conectancia y definan omnivoría como
varianza de niveles de los recursos (cero si hay menos de dos). ¿Qué cambió y por
qué? Después eliminen vínculos observados una sola vez usando los conteos
`c(9, 7, 6, 4, 2, 5, 1)` y discutan detección.

::: {.callout-note collapse="true"}
## Comprobación numérica

Bloque 1: A usa aproximadamente `(0.579, 0.263, 0.125, 0.033)` y B
`(0.163, 0.271, 0.446, 0.121)`. Las razones de A son aproximadamente
`(1.448, 1.050, 0.500, 0.333)`. Amplitudes: A 0.46, B 0.73; solapamiento 0.62.

Bloque 2: el equilibrio de coexistencia es `(62.86, 48.57)`. El resultado con
pasos 0.02 y 0.2 debe ser muy parecido; diferencias grandes indicarían error
numérico.

Bloque 3: hay 7 vínculos, conectancia `7 / 30 = 0.233`; niveles: pasto 1,
insecto y conejo 2, rana 3, zorro y halcón 3.5.
:::

## Entrega

Incluyan: estimandos y unidades; auditoría; figura uso-disponibilidad con
intervalos; dos escenarios de competencia rotulados como simulaciones; ajuste y
residuos de respuesta funcional; tabla de red original y sensible; y seis frases
que separen descripción, predicción e inferencia causal.
