---
title: "Práctica 2: Diseños probabilísticos en R"
subtitle: "Estimación por repetición, gráficas y análisis de resultados"
execute:
  enabled: true
  warning: false
  message: false
---

## Presentación

Esta práctica trabaja con los dos censos usados en el capítulo 2: los 31 árboles
de `datasets::trees` y las 50 hectáreas del censo de Barro Colorado
(`vegan::BCI`). El documento es autocontenido: construye todos los objetos que
necesita, por lo que se resuelve en una sesión nueva de R sin depender del
resto del capítulo.

**Materiales.** Una instalación de R con el paquete `vegan`. No se requieren
otros paquetes.

**Cómo trabajar.** La práctica es de construcción guiada: el código de cada
bloque está incompleto. Los huecos están marcados con `# COMPLETAR` y, en el
texto, con `____` dentro del código. Debe reemplazarlos por la expresión
correcta, ejecutar el bloque y comprobar contra el cuadro de comprobación
(colapsado, al final). Después trace las gráficas pedidas (escríbalas usted
mismo), responda las preguntas de análisis y resuelva la tarea de exploración
de cada bloque, que exige modificar y volver a ejecutar. En la entrega incluya
el código completado, las gráficas y las respuestas.

**Convención del texto.** Se usa `#> ` para la salida de R. Las semillas están
fijadas para que sus resultados coincidan con la comprobación.

## Bloque 0. Arranque autocontenido

Construya los marcos y las verdades poblacionales. Este bloque está completo;
ejecútelo y verifique los valores.

```{r}
data(trees, package = "datasets")
U <- transform(
  trees,
  id = seq_len(nrow(trees)),
  grande = as.integer(Volume >= 30),
  x_aux = Girth^2 * Height
)
N <- nrow(U)
verdad_arboles <- c(
  media = mean(U$Volume), total = sum(U$Volume),
  proporcion = mean(U$grande), DE = sd(U$Volume)
)
X_aux <- sum(U$x_aux)
cbind(verdad_arboles)
```

```{r}
U$estrato <- cut(U$Girth, c(8.3, 11.3, 14.0, 20.6),
                 include.lowest = TRUE,
                 labels = c("pequeno", "medio", "grande"))
Nh <- table(U$estrato)

asignar_enteros <- function(pesos, n_total, minimo = 2) {
  a <- rep(minimo, length(pesos)); names(a) <- names(pesos)
  faltan <- n_total - sum(a)
  if (faltan > 0) {
    cuota <- faltan * pesos / sum(pesos)
    a <- a + floor(cuota)
    resto <- n_total - sum(a)
    if (resto > 0) {
      fraccion <- cuota - floor(cuota)
      idx <- order(fraccion, decreasing = TRUE)[seq_len(resto)]
      a[idx] <- a[idx] + 1
    }
  }
  a
}

nh <- asignar_enteros(as.numeric(Nh), 10)
names(nh) <- names(Nh)
S_h <- tapply(U$Volume, U$estrato, sd)
nh_neyman <- asignar_enteros(as.numeric(Nh) * S_h, 10)
names(nh_neyman) <- names(Nh)

rbind(
  poblacion = Nh,
  proporcional = nh,
  Neyman = nh_neyman,
  S_h = round(S_h, 1)
)
```

```{r}
data(BCI, BCI.env, package = "vegan")
marco_bci <- BCI.env
marco_bci$id <- seq_len(nrow(marco_bci))
marco_bci$x <- as.integer((marco_bci$UTM.EW - min(marco_bci$UTM.EW)) / 100 + 1)
marco_bci$y <- as.integer((marco_bci$UTM.NS - min(marco_bci$UTM.NS)) / 100 + 1)
marco_bci$conglomerado <- marco_bci$x
marco_bci$fila <- marco_bci$y
marco_bci$tallos <- rowSums(BCI)
marco_bci$riqueza_alta <- as.integer(vegan::specnumber(BCI) >= 95)
N_bci <- nrow(marco_bci)
verdad_bci <- mean(marco_bci$tallos)

c(N_bci = N_bci,
  conglomerados = length(unique(marco_bci$conglomerado)),
  hectareas_por_conglomerado = as.integer(table(marco_bci$conglomerado)[1]),
  verdad_media = verdad_bci)
```

## Bloque 1. Auxiliar y tamaño de muestra

Compare, por repetición, el error del estimador MAS y del estimador de razón
para tres tamaños de muestra ($n = 6, 10, 15$). La razón usa el auxiliar
$x = \mathrm{DAP}^2\cdot\mathrm{altura}$, conocido para las 31 unidades.
Complete los RMSE dentro de la repetición.

```{r}
#| eval: false
# COMPLETAR: en cada repetición "MAS" y "razon" son filas de rep_k con las B
# réplicas de cada método. Para cada una calcule su RMSE: la raíz del promedio
# del error cuadrático frente a verdad_arboles["total"] (sección de evaluación
# por repetición del capítulo 2).
B <- 1000
set.seed(2210)
resultados_tam <- t(sapply(c(6, 10, 15), function(k) {
  rep_k <- replicate(B, {
    z <- U[sample.int(N, k), ]
    c(MAS = N * mean(z$Volume),
      razon = sum(z$Volume) / sum(z$x_aux) * X_aux)
  })
  c(n = k, MAS = ____, razon = ____)
}))
resultados_tam
```

**Gráfica.** Escriba la gráfica del RMSE frente al tamaño de muestra.

```{r}
#| eval: false
# COMPLETAR: complete argumentos (lty, col) y leyenda.
matplot(resultados_tam[, "n"], resultados_tam[, c("MAS", "razon")],
        type = "b", pch = 19, lty = ____, lwd = 2, col = ____,
        xlab = "Tamaño de muestra (n)", ylab = "RMSE del total")
legend("topright", c("MAS", "Razón"), col = ____, lty = ____, bty = "n")
```

**Preguntas de análisis.**

1. ¿La ventaja relativa del auxiliar se mantiene, crece o desaparece al pasar de
   $n=6$ a $n=15$? Use la relación entre los RMSE.
2. ¿Qué implicación tiene ese resultado para planear el esfuerzo de muestreo
   cuando existe un buen auxiliar?
3. ¿Por qué el resultado (y sus RMSE) está limitado a estas 31 filas y no debe
   extrapolarse como una regla general?

**Tarea de exploración.** Repita con `c(6, 8, 10, 15, 20)` y calcule también
el sesgo de cada método (promedio de la desviación respecto de la verdad).
¿Qué le dice el cociente entre RMSE sobre el papel del auxiliar a medida que
crece $n$?

## Bloque 2. Estratificación: asignación y ganancia de precisión

Estime el total de volumen con un MAS y con las asignaciones proporcional y de
Neyman. Complete el estimador por estratos y la muestra dentro de cada estrato.

```{r}
#| eval: false
# COMPLETAR: total y varianza por estrato (usar N_h, n_h y var(z)).
estimar_st <- function(datos, variable, Nh, nh) {
  por_h <- lapply(names(nh), function(h) {
    z <- datos[as.character(datos$estrato) == h, variable]
    N_h <- unname(Nh[h]); n_h <- unname(nh[h])
    c(total = ____,                 # N_h * mean(z)
      var_total = ____)             # N_h^2 * (1 - n_h/N_h) * var(z) / n_h
  })
  por_h <- do.call(rbind, por_h)
  c(total = sum(por_h[, "total"]),
    var_total = sum(por_h[, "var_total"]))
}
```

```{r}
#| eval: false
# COMPLETAR: guarde el error estándar del MAS (columna se) calculado con la misma
# muestra que la estimación, y la "var_total" dentro de una_st(). Con est y se de
# la misma réplica se decide si el intervalo cubre la verdad y se suma la
# cobertura, que las métricas de solo puntos no reportan.
una_mas_ic <- function() {
  z <- U[sample.int(N, 10), ]
  c(est = N * mean(z$Volume),
    se = N * sqrt((1 - 10 / N) * var(z$Volume) / 10))
}

una_st <- function(nh_local) {
  ids <- unlist(lapply(names(nh_local), function(h)
    sample(____, ____)))            # U$id[U$estrato == h], tamaño nh_local[h]
  z <- U[match(ids, U$id), ]
  v <- estimar_st(z, "Volume", Nh, nh_local)
  c(est = unname(v["total"]),
    se = sqrt(unname(v["____"])))   # componente de varianza del total
}

set.seed(2211)
rep_estrat <- list(
  MAS = t(replicate(B, una_mas_ic())),
  Proporcional = t(replicate(B, una_st(nh))),
  Neyman = t(replicate(B, una_st(nh_neyman)))
)

# COMPLETAR: defina las cinco métricas. Las cuatro primeras son, en orden, el
# sesgo (promedio de la desviación frente a la verdad), la DE empírica
# (desviación estándar de las estimaciones), el SE medio (promedio del error
# estándar predicho por la fórmula) y el RMSE (raíz del error cuadrático medio).
# La quinta cuenta la fracción de réplicas en las que el intervalo
# [est ± t·se] con t de Student (gl grados de libertad) contiene la verdad.
metricas_ic <- function(est, se, verdad, gl) c(
  sesgo = ____,
  DE_empirica = ____,
  SE_medio = ____,
  RMSE = ____,
  cobertura = ____)

# gl = n - 1 para el MAS (se estima solo la media) y n - 3 para los
# estratificados (se estima la media de cada uno de los tres estratos).
gl_por_diseno <- c(MAS = 9, Proporcional = 7, Neyman = 7)
metricas_estrat <- t(sapply(names(rep_estrat), function(md)
  metricas_ic(rep_estrat[[md]][, "est"], rep_estrat[[md]][, "se"],
              verdad_arboles["total"], gl_por_diseno[md])))
round(metricas_estrat, 3)
```

**Gráficas.** Escriba (a) la distribución del total bajo los tres esquemas y
(b) la descomposición dentro/entre de los estratos.

```{r}
#| eval: false
# COMPLETAR: (a) cajas con las estimaciones (columna "est") de los tres diseños,
# un color por método, línea discontinua en el total verdadero y etiquetas;
# (b) la descomposición de la varianza poblacional, donde debe cumplirse
# Dentro + Entre = var(U$Volume) * (N - 1) / N.
boxplot(lapply(rep_estrat, function(r) r[, ____]), col = c(____),
        ylab = "Total estimado de volumen", las = 2)
abline(h = ____, lty = 2)

var_total <- var(U$Volume) * (N - 1) / N
mu_total <- mean(U$Volume)
var_entre <- sum((as.numeric(Nh) / N) *
                 (tapply(U$Volume, U$estrato, mean) - ____)^2)
var_dentro <- var_total - ____
c(Dentro = round(var_dentro, 1), Entre = round(var_entre, 1))
barplot(c(Dentro = var_dentro, Entre = var_entre), col = c(____),
        ylab = "Componente de varianza")
```

**Preguntas de análisis.**

1. Compare el RMSE del MAS con el del proporcional: ¿de dónde proviene la
   reducción de incertidumbre? Relaciónelo con las componentes dentro y entre
   de los estratos.
2. ¿Por qué la asignación de Neyman mejora todavía el RMSE? ¿Qué información
   previa exigiría en un estudio real y por qué no debería usarse la $S_h$
   censal como si fuera un dato de marco?
3. En el boxplot, ¿los tres esquemas parecen insesgados? Apoye su respuesta con
   la columna de sesgo de `metricas_estrat`.
4. Compare la cobertura observada con el nivel nominal del 95 %. ¿Por qué los
   estratificados usan un valor crítico con menos grados de libertad que el MAS,
   y cómo se refleja eso en el SE medio frente a la DE empírica?

**Tarea de exploración.** Repita la repetición con `n_total = 12` (recalcule
`nh` y `nh_neyman` con `asignar_enteros(as.numeric(Nh), 12)`). ¿Cómo cambia la
ventaja relativa del proporcional frente al MAS? Además, estime `S_h` con una
mini-muestra de tres unidades por estrato (un “piloto”) y construya la
asignación de Neyman con esas DE; compare con la de Neyman “censal” y explique
la diferencia.

## Bloque 3. Sistemático: arranques y sensibilidad al orden

En el marco ordenado de las 31 unidades, enumere los 31 arranques del estimador
sistemático del total en tres órdenes. Complete la función de selección.

```{r}
#| eval: false
# COMPLETAR: desplazamientos = floor((0:(n_k - 1)) * N_k / n_k) y los órdenes.
seleccion_sistematica <- function(arranque, n_k = 10, N_k = N) {
  desplazamientos <- ____
  ((arranque - 1 + desplazamientos) %% N_k) + 1
}

set.seed(2212)
permutacion <- sample(seq_len(N), N)
ordenes <- list(
  diametro = ____,    # marco ordenado por diámetro (desempate por id)
  volumen = ____,     # orden por volumen (solo diagnóstico retrospectivo)
  aleatorio = ____)   # la permutación generada arriba

totales_orden <- lapply(ordenes, function(ord) {
  z <- U[ord, ]
  vapply(seq_len(N), function(a)
    ____, 0.0)        # total sistemático: N * media del subconjunto de arranque a
})

sensibilidad <- t(vapply(totales_orden, function(totales) {
  c(media = ____,
    DE_diseno = ____,              # sqrt(mean((totales - mean(totales))^2))
    RMSE = ____)
}, numeric(3)))
round(sensibilidad, 3)
```

**Gráfica.** Escriba los totales por arranque (tipo `h`) para el orden más
eficiente (volumen) y para el menos eficiente (aleatorio).

```{r}
#| eval: false
# COMPLETAR: gráfica de totales_orden[["volumen"]] y de totales_orden[["aleatorio"]]
# con línea horizontal en la verdad.
plot(seq_len(N), ____, type = "h", lwd = 3, col = ____,
     xlab = "Arranque", ylab = "Total estimado")
abline(h = ____, lty = 2)
```

**Preguntas de análisis.**

1. En los tres órdenes, la media de los 31 totales coincide con el total
   verdadero: ¿qué propiedad del diseño sistemático revela eso?
2. Compare la DE de diseño entre el orden por diámetro, por volumen y la
   permutación aleatoria. ¿Qué le dice la permutación sobre el papel del
   gradiente?
3. ¿Por qué el orden por volumen es solo un diagnóstico retrospectivo y no una
   estrategia para fijar el orden de campo?

**Tarea de exploración.** Añada un cuarto orden por `Height` y comente dónde cae
en el ranking de DE de diseño. Después, genere la realización sistemática con
arranque 31 (la sorteada en el capítulo) sobre el orden por diámetro y estime el
total con un MAS de diez unidades por repetición (1000 veces); compare la DE
empírica de ambos con la DE de diseño sistemática.

## Bloque 4. Conglomerados: orientación de las unidades primarias

Sobre el censo de Barro Colorado, compare dos particiones que observan
20 hectáreas: (a) diez columnas de cinco hectáreas, seleccionando cuatro
columnas; (b) cinco filas de diez hectáreas, seleccionando dos filas. Complete
la ICC y la enumeración del diseño.

```{r}
#| eval: false
# COMPLETAR: la variable continua para la ICC, rho y DEFF (MS_entre y MS_dentro
# ya se definen), y en de_exacta_media() complete el total estimado de cada
# combinación (el promedio pesado de los totales por conglomerado sobre N_bci).
icc_deff <- function(grupo) {
  medias <- tapply(____, grupo, mean)
  L_g <- as.integer(table(grupo)[1])
  MS_entre <- L_g * var(medias)
  MS_dentro <- mean(tapply(____, grupo, var))
  rho <- ____                      # (MS_entre-MS_dentro)/(MS_entre+(L_g-1)*MS_dentro)
  c(ICC = rho, DEFF = ____)        # 1 + (L_g - 1) * rho
}

de_exacta_media <- function(totales, m_sel) {
  M_g <- length(totales)
  comb <- ____                     # todas las combinaciones de m_sel entre M_g
  est <- apply(comb, 2, function(idx)
    ____)                          # M_g/m_sel * suma de totales[idx] / N_bci
  c(DE_exacta = sqrt(mean((est - mean(est))^2)),
    media_estimador = mean(est))
}

totales_col <- tapply(____, ____, sum)   # tallos por columna
totales_fila <- tapply(____, ____, sum)  # tallos por fila
rbind(
  columnas = c(icc_deff(____), de_exacta_media(____, 4)),
  filas = c(icc_deff(____), de_exacta_media(____, 2))
)

# DEFF empírico por repetición: cuántas veces más varía la media del diseño que
# la de un MAS del mismo esfuerzo (20 hectáreas). Complete el MAS y las
# combinaciones sorteadas.
set.seed(2216)
MAS_20 <- replicate(1000, mean(____))           # sample(marco_bci$tallos, 20)
rep_columnas <- replicate(1000, {
  idx <- sample(seq_len(10), 4)
  (10 / 4) * sum(totales_col[idx]) / N_bci
})
rep_filas <- replicate(1000, {
  idx <- sample(seq_len(5), 2)
  (5 / 2) * sum(totales_fila[idx]) / N_bci
})
c(DEFF_empirico_columnas = var(rep_columnas) / var(MAS_20),
  DEFF_empirico_filas = var(rep_filas) / var(MAS_20))
```

**Gráficas.** Escriba (a) los mapas de las dos particiones con un ejemplo de
selección y (b) el boxplot de tallos por hectárea dentro de cada conglomerado.

```{r}
#| eval: false
# COMPLETAR: dos paneles (par(mfrow = c(1, 2))). Panel (a): el grid de 10 x 5
# hectáreas a partir de marco_bci$x y marco_bci$y, con rect() por hectárea,
# resaltando en cada partición una selección de ejemplo (4 columnas en la de
# columnas, 2 filas en la de filas), ejes Este/Norte y leyenda. Panel (b): el
# boxplot(tallos ~ conglomerado) de la partición en columnas.
par(mfrow = c(1, 2), mar = c(4, 4, 2, 1))
```

**Preguntas de análisis.**

1. Ambas orientaciones observan 20 hectáreas. ¿Por qué cambia la DE exacta del
   estimador aunque el área sea la misma? Relacione la respuesta con la ICC y
   el DEFF.
2. ¿Qué orientación es más eficiente en esta población y qué implica para el
   diseño del trabajo de campo?
3. ¿Por qué el DEFF y la ICC calculados son un diagnóstico de esta partición
   concreta y no una constante de BCI?

**Tarea de exploración.** En la orientación de columnas, submuestree solo
$l=3$ de las cinco hectáreas de cada columna seleccionada (dos etapas) y
compare la DE empírica de la media con la de una etapa que censa las cinco.
Reporte qué componente de varianza añade la segunda etapa y en qué condición
desaparece.

## Bloque 5. Auxiliar: razón frente a regresión

Compare los estimadores de razón y de regresión del total de volumen. Complete
las pendientes y las métricas.

```{r}
#| eval: false
# COMPLETAR: la razón muestral Rhat (cociente de los totales muestrales), su
# pendiente b de la regresión de Volume sobre el auxiliar, y ambos estimadores
# del total: la razón escala Rhat por el auxiliar poblacional X_aux, y la
# regresión multiplica por N la media muestral corregida con la diferencia de
# medias del auxiliar.
set.seed(2213)
rep_r5 <- t(replicate(B, {
  z <- U[sample.int(N, 10), ]
  Rhat <- ____
  b <- ____
  c(razon = ____, regresion = ____)
}))

round(t(vapply(as.data.frame(rep_r5), function(x) {
  c(sesgo = ____, DE_empirica = ____, RMSE = ____)
}, numeric(3))), 3)
```

**Gráficas.** Escriba (a) la nube auxiliar-volumen con las dos rectas ajustadas
en una muestra y (b) los residuos de la razón con su suavizado.

```{r}
#| eval: false
# COMPLETAR: sobre una muestra fija sf <- U[sample.int(N, 10), ] (set.seed(2214))
# calcule su razón Rhat0 y su pendiente b0. Panel (a): la nube
# plot(U$x_aux, U$Volume) con los puntos de la muestra resaltados y las dos
# rectas — la de razón (sólida, forzada al origen con pendiente Rhat0) y la de
# regresión (discontinua, con intercepto) — y leyenda. Panel (b): los residuos
# de razón e_r = sf$Volume - Rhat0 * sf$x_aux frente al auxiliar, con línea
# horizontal en cero y una curva lowess que no debe apartarse de ella.
```

**Preguntas de análisis.**

1. Compare RMSE de razón y regresión y explique por qué la razón lo logra pese
   a imponer proporcionalidad al origen.
2. En la nube de residuos, ¿hay una tendencia que aconsejara un modelo con
   intercepto o una transformación del auxiliar? Justifíquelo.
3. ¿En qué situación operativa preferiría un estimador de regresión y qué
   condición del marco exigiría?

**Tarea de exploración.** Repita el bloque usando como auxiliar solo el
diámetro (`x_G = Girth`) y compare el RMSE con el del auxiliar completo
`x_aux`. ¿Qué le dice la diferencia sobre la calidad del auxiliar?

## Síntesis y comprobación

Reúna los RMSE de los métodos evaluados sobre `trees` (el mismo estimando: el
total de volumen), calculándolos desde los objetos de los bloques anteriores,
sin escribir números.

```{r}
#| eval: false
# COMPLETAR: ensamble la tabla desde metricas_estrat, sensibilidad y rep_r5.
rmse_r5 <- apply(rep_r5, 2, function(x) sqrt(mean((x - verdad_arboles["total"])^2)))
tabla_sintesis <- data.frame(
  metodo = c("MAS", "Proporcional", "Neyman",
             "Sistemático (diámetro)", "Sistemático (volumen)",
             "Sistemático (aleatorio)", "Razón", "Regresión"),
  RMSE = c(metricas_estrat["MAS", "RMSE"],
           metricas_estrat[____, "RMSE"],
           metricas_estrat[____, "RMSE"],
           sensibilidad[____, "RMSE"],
           sensibilidad[____, "RMSE"],
           sensibilidad[____, "RMSE"],
           rmse_r5[____], rmse_r5[____]))
tabla_sintesis

barplot(setNames(tabla_sintesis$RMSE, tabla_sintesis$metodo),
        las = 2, cex.names = 0.8, col = "#386641",
        ylab = "RMSE del total de volumen")
```

**Conclusión.** Escriba tres o cuatro frases que ordenen los diseños por
precisión, expliquen qué estructura del marco aprovecha cada ganancia y señalen
los límites de la comparación (dos censos observados, no generalizable a otro
bosque). Mencione además que la cobertura de los intervalos declarados se
mantuvo en torno al nivel nominal —ligeramente por debajo en el MAS y por encima
en los estratificados— y qué dice eso de la fiabilidad de los intervalos.
Recuerde que las DE exactas del bloque de conglomerados corresponden a la media
de tallos por hectárea y no usan el mismo estimando.

::: {.callout-note collapse="true"}
## Resultados breves de comprobación

**Bloque 0.** `verdad_arboles`: media 30.17, total 935.3, proporción 0.39,
DE 16.44. Asignaciones proporcional $(4,3,3)$ y Neyman $(3,3,4)$ con
$S_h\approx(4.9,5.4,13.2)$. BCI: 50 hectáreas, 10 conglomerados de 5,
verdad media 429.14.

**Bloque 1.** RMSE del total: MAS 186.94, 134.77 y 94.98 para $n=6,10,15$;
razón 28.54, 20.25 y 13.90.

**Bloque 2.** RMSE: MAS 130.29, proporcional 74.76, Neyman 62.69. Sesgos: MAS
-5.8, proporcional -0.7, Neyman 4.1. SE medio: MAS 127.2, proporcional 67.7,
Neyman 62.6. Cobertura del 95 %: MAS 0.92, proporcional 0.93, Neyman 0.96.
Descomposición (varianza total 261.5): dentro 67.0 y entre 194.5.

**Bloque 3.** DE de diseño: diámetro 67.06, volumen 61.68, aleatorio 77.90.
Media de los 31 arranques = 935.3 en los tres órdenes.

**Bloque 4.** Columnas: ICC 0.2140, DEFF 1.8562, DE exacta 10.13 tallos/ha.
Filas: ICC 0.3109, DEFF 3.7982, DE exacta 14.79 tallos/ha. DEFF empírico por
repetición: columnas ≈1.90, filas ≈3.93.

**Bloque 5.** RMSE: razón 20.51, regresión 23.02.
:::