---
title: "Estudios comparativos, intervenciones y sesgos"
subtitle: "Diseño, estimandos y comparaciones ajustadas"
execute:
  enabled: true
  echo: true
  warning: false
  message: false
  error: false
---

{{< chapter-actions >}}

Comparar grupos es sencillo; decidir qué significa la diferencia es más difícil.
Una diferencia observada puede reflejar una intervención, selección de unidades,
medición desigual, pérdidas o azar. El diseño determina qué comparación es
defendible y el análisis debe conservar sus bloques, unidades y restricciones
[@woodward2014epidemiology; @gerstman2013epidemiology].

## Pregunta, diseño y estimando

Un estudio comparativo define antes de medir: población objetivo, condiciones,
respuesta, unidad de asignación o selección, unidad de observación y periodo. En
una intervención, la unidad experimental es la entidad que recibe una condición;
varias mediciones dentro de ella son submuestras. En un estudio observacional no
hay asignación controlada y una diferencia ajustada sigue siendo una asociación.

Sea $Y_{ij}$ la respuesta de la unidad $j$ bajo la condición $i$. Un estimando
simple es la diferencia de medias

$$
\Delta=\mu_1-\mu_0.
$$

Debe indicarse si las medias describen unidades, áreas o individuos; si son
condicionales a bloques; y sobre qué distribución de ambientes se promedian. Un
cociente de medias responde otra pregunta y exige que el denominador sea positivo.
La precisión no corrige un estimando mal definido [@lohr2022sampling].

## Asignación, comparación y bloqueo

La asignación aleatoria hace comparables las condiciones en expectativa y da una
base para atribuir diferencias a la intervención. La selección aleatoria, en
cambio, sustenta la generalización a una población. Ninguna reemplaza a la otra.
Sin información explícita sobre selección, el alcance se limita a las unidades
estudiadas [@manly2015ecological; @gregg2008field].

Un bloque reúne unidades parecidas antes de asignar condiciones. El contraste se
realiza dentro de bloque y luego se combina:

$$
Y_{bj}=\alpha+\beta_b+\tau X_{bj}+\varepsilon_{bj}.
$$

$\tau$ es una diferencia ajustada por bloque si la respuesta es aproximadamente
aditiva en esa escala. El bloqueo puede reducir variación ambiental, pero no crea
réplicas adicionales ni permite ignorar bloque en el análisis. Si cada bloque no
contiene todas las condiciones, solo son estimables comparaciones apoyadas por el
patrón conjunto de asignación; conviene usar un modelo deliberadamente limitado.

## Ensayos aleatorizados: del protocolo al estimando

Un ensayo controlado no es solo un estudio con dos grupos. Antes de reclutar debe
registrar una pregunta que conecte población, intervención, **comparador**,
desenlace y horizonte. El comparador puede ser placebo, atención habitual, otra
intervención o una dosis distinta; "sin tratamiento" es insuficiente si los
grupos reciben distinta atención, seguimiento o cointervenciones. El desenlace
primario necesita una definición operacional, momento de medición y regla para
eventos competidores, mediciones repetidas y datos faltantes
[@hulley2013designing; @lash2021modern].

La secuencia aleatoria y el **ocultamiento de la asignación** resuelven problemas
distintos. La primera genera grupos comparables en expectativa; el segundo evita
que quien incorpora unidades anticipe la próxima condición y altere el ingreso.
Sobres opacos realmente inviolables o una asignación central pueden ocultar la
secuencia; alternar tratamientos o usar el día de consulta no es aleatorio.

El **enmascaramiento** ocurre después de asignar: participantes, personal,
evaluadores o analistas pueden desconocer la condición. Reduce cointervenciones,
conductas y medición diferencial, pero no siempre es viable. Debe declararse
quién estuvo enmascarado y cómo se estandarizó la medición cuando no fue posible.
"Doble ciego" no identifica por sí solo a esas personas.

### Adherencia, pérdidas e intención de tratar

El estimando principal de **intención de tratar** (ITT) compara grupos según la
asignación original, aunque haya incumplimiento, cambio o contaminación. Estima
el efecto de una política de ofrecer o asignar la intervención bajo las
condiciones del ensayo y conserva la protección de la aleatorización. No implica
inventar desenlaces: las pérdidas siguen exigiendo prevención, descripción y un
análisis de sensibilidad a faltantes.

Un análisis por protocolo responde por quienes adhirieron a reglas definidas de
antemano; uno "según tratamiento recibido" reclasifica por exposición efectiva.
Ambos pueden sufrir confusión porque la adherencia ocurre después de asignar y se
relaciona con pronóstico. Son complementos, no sustitutos automáticos de ITT. El
reporte mínimo separa asignados, tratados, seguidos y analizados, y presenta
tamaño del efecto, intervalo y relevancia práctica, no solo un valor $p$.

### Ensayos por conglomerados

Cuando se asignan escuelas, veredas, clínicas o fragmentos, el conglomerado es
la unidad experimental aunque el desenlace se mida en individuos. La asignación
por conglomerados reduce contaminación y puede ser operacionalmente natural,
pero las observaciones internas comparten ambiente, personal y exposición. Con
tamaño medio $m$ y correlación intraclase $\rho$, una aproximación al factor de
diseño es

$$
DEFF = 1 + (m-1)\rho.
$$

Muchos individuos dentro de pocos conglomerados no reemplazan a más unidades
asignadas. La planificación debe considerar número y tamaño de conglomerados,
estratificación o pares, reclutamiento antes o después de conocer la condición y
variación de tamaños. El análisis conserva la asignación mediante medias por
conglomerado, errores agrupados o modelos jerárquicos; con pocos conglomerados,
las correcciones de muestra pequeña y la visualización por unidad primaria son
esenciales. El estimando también debe decir si pondera por individuo o por
conglomerado: no son iguales cuando sus tamaños varían.

::: {.callout-important}
## Lista de control de un ensayo

Registre unidad de asignación y de observación, generación y ocultamiento de la
secuencia, comparador, personas enmascaradas, desenlace primario y horizonte,
adherencia, contaminación, pérdidas por grupo, estimando ITT y método que respeta
bloques o conglomerados. Un diagrama de flujo es parte del análisis, no adorno.
:::

## Cuasi-experimentos: construir el contrafactual

Un cuasi-experimento estudia una intervención sin asignación aleatoria. La fecha,
regla administrativa, umbral o despliegue escalonado puede crear una comparación
más defendible que una asociación transversal, pero no elimina por definición la
confusión. Hay que describir qué habría ocurrido sin intervención y qué datos
permiten aproximarlo.

### Antes-después y control no equivalente

El contraste antes-después en unidades expuestas,
$\bar Y_{post}-\bar Y_{pre}$, mezcla el efecto con tendencia temporal,
estacionalidad, regresión a la media, cambios de medición y otros eventos
coincidentes. Varias mediciones previas son más informativas que un único punto.

Añadir un **control no equivalente** permite comparar con unidades no asignadas,
pero exige justificar por qué representan la evolución contrafactual. El ajuste
por covariables medidas no corrige diferencias no observadas ni una elección del
control motivada por su trayectoria posterior. Deben graficarse niveles y
tendencias preintervención y documentarse cambios simultáneos.

### Diferencias en diferencias

Con grupos tratado ($G=1$) y control ($G=0$) y periodos pre/post ($T$),

$$
\widehat\delta_{DiD}=
(\bar Y_{1,post}-\bar Y_{1,pre})-
(\bar Y_{0,post}-\bar Y_{0,pre}),
$$

que corresponde a la interacción $G\times T$ en un modelo básico. La
interpretación causal requiere **tendencias paralelas en ausencia de la
intervención**, ausencia de anticipación y de efectos que pasen al control, y una
composición comparable a través del tiempo. Las tendencias previas pueden
cuestionar, pero no demostrar, el supuesto. Con adopción escalonada y efectos que
cambian en el tiempo, una regresión simple con efectos fijos puede mezclar
comparaciones inadecuadas; el diseño y el estimando deben redefinirse antes de
ajustar.

### Serie temporal interrumpida

Una serie interrumpida usa muchos puntos antes y después de una fecha conocida:

$$
Y_t=\beta_0+\beta_1t+\beta_2I(t\geq T_0)
    +\beta_3(t-T_0)_++\varepsilon_t.
$$

$\beta_2$ representa un cambio inmediato de nivel y $\beta_3$ un cambio de
pendiente, en la escala elegida. Deben preespecificarse la fecha, el periodo de
transición y la forma de tendencia; revisar estacionalidad, autocorrelación,
valores atípicos y cambios de definición; y buscar intervenciones concurrentes.
Una serie control contemporánea fortalece la atribución.

### Auditoría, diagnóstico y sensibilidad cuasi-experimental

- Conserve fechas reales, versión del instrumento, elegibilidad, exposición y
  pertenencia al control; no recodifique retrospectivamente la intervención.
- Muestre datos crudos y tendencias previas, no solo medias pre/post.
- Use incertidumbre compatible con unidades repetidas, conglomerados o
  autocorrelación; más filas no siempre significan más réplicas.
- Pruebe fechas placebo, ventanas alternativas, tendencias específicas y
  exclusión de cambios concurrentes definidos de antemano.
- Interprete la magnitud en unidades del desenlace y el horizonte. Un intervalo
  amplio puede incluir beneficios y daños relevantes aunque $p>0.05$.

Estas sensibilidades examinan dependencia de decisiones observables. No convierten
en aleatoria una intervención ni descartan confusión no medida.

## Sesgos que alteran una comparación

- **Selección:** inclusión o permanencia relacionadas con condición y respuesta.
- **Confusión:** diferencias previas acompañan a la condición en estudios sin
  asignación aleatoria.
- **Información:** método, observador o precisión difieren entre condiciones.
- **Pérdidas:** faltantes posteriores dependen de condición o resultado.
- **Contaminación:** una unidad recibe parte de otra condición.
- **Pseudorreplicación:** submuestras se analizan como unidades asignadas.
- **Reporte selectivo:** se eligen respuestas o modelos después de ver resultados.

La prevención mediante diseño y protocolo es preferible a un ajuste posterior.
Una auditoría debe conservar identificadores, asignación prevista y recibida,
fechas, faltantes, exclusiones y cambios de medición [@woodward2014epidemiology].

## Estimación, incertidumbre y diagnóstico

Una estimación necesita tamaño de efecto, incertidumbre y escala. En modelos
lineales, el intervalo para un contraste combina variación residual con los grados
de libertad disponibles. Con pocos bloques, aproximaciones asintóticas y
remuestreos son frágiles; deben mostrarse los datos por bloque.

Los residuos permiten revisar no linealidad, varianza desigual y observaciones
influyentes. No prueban aleatorización, ausencia de sesgo ni independencia. Una
conclusión robusta conserva signo y magnitud ecológica bajo decisiones razonables:
ajuste por bloque, exclusión de una unidad influyente o una escala alternativa.

## Aplicación completa: intervención nutricional en guisantes

### Procedencia, diseño y alcance

`datasets::npk`, distribuido con R, registra rendimiento de guisantes en libras
por parcela de 1/70 acre. Se aplicaron nitrógeno (`N`), fosfato (`P`) y potasio
(`K`) en seis bloques. La ayuda `?datasets::npk` documenta 24 parcelas y cuatro
combinaciones por bloque. Cada parcela es unidad experimental; el rendimiento es
la respuesta; bloque representa heterogeneidad previa.

No están las ocho combinaciones dentro de cada bloque. Por ello, el análisis
principal estima diferencias medias aditivas de cada nutriente, ajustadas por
bloque y promediadas sobre la asignación del experimento. No se desarrolla una
interpretación general de interacciones ni se extrapola a otras fincas, años o
dosis. La procedencia no informa un marco probabilístico de fincas.

### Importación y auditoría

```{r}
#| label: ch08-auditoria
data("npk", package = "datasets")
d <- npk

stopifnot(nrow(d) == 24L, !anyNA(d), !anyDuplicated(rownames(d)))
stopifnot(all(d$yield > 0), nlevels(d$block) == 6L)
audit <- list(
  dimensions = dim(d),
  levels = lapply(d[c("block", "N", "P", "K")], levels),
  units_per_block = table(d$block),
  treatment_replication = xtabs(~ N + P + K, d)
)
audit
```

La tabla tridimensional verifica replicación global, pero no demuestra que cada
bloque sea completo. Esta comprobación evita atribuir al modelo una estructura
que los datos no poseen.

### Exploración por unidad y bloque

```{r}
#| label: ch08-exploracion
#| fig-cap: "Rendimiento de cada parcela; las líneas unen parcelas del mismo bloque."
comb <- interaction(d$N, d$P, d$K, sep = "")
cols <- c("#3d5a80", "#ee6c4d", "#2a9d8f", "#9b5de5",
          "#bc6c25", "#457b9d", "#6a994e", "#d62828")
plot(jitter(as.numeric(comb), amount = .07), d$yield,
     pch = 21, bg = cols[as.numeric(d$block)], xaxt = "n",
     xlab = "Combinación NPK", ylab = "Rendimiento (lb/parcela)")
axis(1, at = seq_along(levels(comb)), labels = levels(comb))
legend("topright", legend = levels(d$block), pt.bg = cols[1:6], pch = 21,
       title = "Bloque", bty = "n", ncol = 2)

aggregate(yield ~ block, d, function(x) c(media = mean(x), rango = diff(range(x))))
aggregate(yield ~ N + P + K, d, mean)
```

La dispersión entre bloques justifica conservarlos. Las medias crudas por
combinación son descriptivas y no sustituyen los contrastes ajustados.

### Estimación de diferencias ajustadas

```{r}
#| label: ch08-estimacion
fit <- lm(yield ~ block + N + P + K, data = d)
coef_table <- summary(fit)$coefficients
effects <- coef_table[c("N1", "P1", "K1"), , drop = FALSE]
intervals <- confint(fit, parm = c("N1", "P1", "K1"), level = .95)
result <- data.frame(
  nutrient = c("N", "P", "K"),
  difference_lb_plot = effects[, "Estimate"],
  standard_error = effects[, "Std. Error"],
  lower = intervals[, 1], upper = intervals[, 2],
  row.names = NULL
)
result
anova(fit)
```

Cada coeficiente compara presencia con ausencia del nutriente, manteniendo bloque
y los otros dos indicadores en el modelo. Es una diferencia en libras por parcela,
no un porcentaje ni una respuesta a cualquier dosis posible. La tabla ANOVA no
debe reemplazar los tamaños de efecto y sus intervalos.

### Incertidumbre respetando bloques

Como complemento se remuestrean bloques completos. Solo hay seis, de modo que el
intervalo bootstrap es un diagnóstico de estabilidad, no una garantía de cobertura.

```{r}
#| label: ch08-incertidumbre
set.seed(808)
B <- 1999
boot_effects <- replicate(B, {
  chosen <- sample(levels(d$block), replace = TRUE)
  db <- do.call(rbind, lapply(seq_along(chosen), function(i) {
    z <- d[d$block == chosen[i], ]
    z$boot_block <- factor(i)
    z
  }))
  coef(lm(yield ~ boot_block + N + P + K, db))[c("N1", "P1", "K1")]
})
boot_ci <- t(apply(boot_effects, 1, quantile, c(.025, .5, .975), na.rm = TRUE))
data.frame(nutrient = rownames(boot_ci), boot_ci, row.names = NULL)
```

### Diagnósticos

```{r}
#| label: ch08-diagnosticos
op <- par(mfrow = c(1, 2))
plot(fitted(fit), residuals(fit), pch = 21, bg = "#457b9d",
     xlab = "Ajustado", ylab = "Residuo")
abline(h = 0, lty = 2)
qqnorm(residuals(fit), pch = 21, bg = "#ee6c4d")
qqline(residuals(fit))
par(op)

influence <- data.frame(
  row = seq_len(nrow(d)), block = d$block,
  combination = comb, cooks_distance = cooks.distance(fit)
)
influence[order(-influence$cooks_distance), ][1:5, ]
```

Patrones curvos o de abanico cuestionarían la forma lineal y la varianza común.
Una distancia de Cook alta señala dependencia del resultado, no autoriza borrar
la parcela sin revisar el registro y el protocolo.

### Sensibilidad analítica

Se compara el modelo primario con el análisis sin bloque y con seis análisis que
omiten un bloque completo. Esto evalúa confusión por heterogeneidad espacial y
dependencia de un bloque, sin inventar nuevas unidades.

```{r}
#| label: ch08-sensibilidad
unblocked <- coef(lm(yield ~ N + P + K, d))[c("N1", "P1", "K1")]
leave_block <- sapply(levels(d$block), function(b) {
  coef(lm(yield ~ block + N + P + K, d[d$block != b, ]))[
    c("N1", "P1", "K1")]
})
round(cbind(primary = coef(fit)[c("N1", "P1", "K1")],
            unblocked = unblocked,
            leave_block_min = apply(leave_block, 1, min),
            leave_block_max = apply(leave_block, 1, max)), 2)
```

### Interpretación

El análisis identifica qué nutrientes muestran una diferencia ajustada grande y
cuánta incertidumbre acompaña esa magnitud en estas 24 parcelas. La atribución a
las aplicaciones depende de que la asignación descrita se haya ejecutado y de que
no haya contaminación o medición diferencial. El diseño incompleto por bloque,
las seis réplicas ambientales y la falta de dosis adicionales impiden concluir
sobre interacciones generales, forma de la respuesta o transporte a otros
ambientes. Una conclusión debe reportar diferencias e intervalos, y mencionar si
cambian al retirar bloques o ignorar el ajuste.

## Síntesis

- Diseño y estimando preceden al modelo.
- Asignación sustenta atribución; selección sustenta generalización.
- Bloques se conservan en estimación, incertidumbre y sensibilidad.
- Sesgos de selección, información y pérdidas no desaparecen con precisión.
- Diagnósticos evalúan el modelo, no validan retrospectivamente el diseño.

## Actividad propuesta para el lector

Use `datasets::InsectSprays`, un experimento real distribuido con R sobre conteos
de insectos bajo seis tratamientos. Consulte y registre su ayuda como procedencia;
defina unidad, respuesta, condiciones, población alcanzable y diferencia de medias
de interés; audite tamaño por tratamiento, ceros, faltantes y valores extremos;
explore distribuciones y medias; estime contrastes seleccionados antes del ajuste
con intervalos compatibles con conteos o con una justificación explícita de otra
escala; diagnostique dispersión y observaciones influyentes; compare al menos dos
decisiones razonables de modelación; e interprete magnitud, incertidumbre, sesgos
posibles y límites de generalización.
