---
title: "Parcelas, cuadrantes e intercepción"
subtitle: "Densidad, frecuencia y cobertura en marcos espaciales"
execute:
  enabled: true
  warning: false
  message: false
---

{{< chapter-actions >}}

## Convertir espacio en observaciones

Cuando los organismos no se mueven —plantas sésiles, corales, algas incrustantes,
organismos bentónicos—, la población no se recorre individuos a individuos: se
recorre un territorio. El diseño de muestreo decide entonces *dónde* observar,
*cuánto espacio* incluir en cada observación y *qué regla* convierte individuos,
contactos o biomasa en un número. Esas tres decisiones no son detalles técnicos:
**el soporte** (el área o la longitud sobre la que se mide) forma parte del
estimando, porque cambiar el soporte puede cambiar la pregunta, no solo la
precisión [@sutherland2006census; @henderson2016ecological].

Considere una misma especie en un mismo lugar bajo las tres medidas habituales.
La **densidad** es la cantidad de individuos por unidad de área; la
**frecuencia** es la fracción de unidades de muestreo que contienen al menos un
individuo; la **cobertura** es la fracción de la superficie que la especie ocupa.
Una especie con pocos individuos pero muy grandes (una palma dominante) puede
tener densidad baja y cobertura alta; una hierba gregaria puede tener densidad
alta pero ocupar poco sustrato. Cada medida responde a una pregunta distinta, y
presentarlas como sinónimos es uno de los errores más frecuentes al leer o
escribir investigación ecológica.

## Población, soporte y unidades

Del capítulo 1 conservamos el vocabulario con el que se declara un estimando:
población objetivo, población accesible, marco y unidades. Para un marco
espacial hace falta precisarlo con tres conceptos adicionales:

- El **soporte** es el área (o longitud) a la que pertenece cada medición.
- La **extensión** es el dominio que la muestra pretende cubrir.
- El **grano** es la resolución mínima a la que se observa.

Consideremos un humedal de 12 ha donde queremos densidades de un helecho
acuático. Podemos definir el marco como una lista de 300 cuadrantes de $20\times
20~\text{m}$: la extensión es todo el humedal, el grano es $20\times20$ m y el
soporte de cada conteo es $400~\text{m}^{2}$. Si la misma pregunta se plantea con
cuadrantes de $10\times10$ m, el grano y el soporte cambian, y con ellos tanto la
densidad esperada como la incertidumbre; la población objetivo, en cambio, sigue
siendo el humedal.

Una parcela puede contener cientos de puntos de observación, pero eso no convierte
a cada punto en una réplica. Si la unidad que recibió probabilidad de inclusión
fue la parcela, los puntos internos son *submuestras* de esa parcela: tratarlos
como réplicas independientes subestima la incertidumbre. Del mismo modo, "individuo"
debe definirse antes de medir: en gramíneas y bambúes un **tallo** no es una
**macolla** ni un **geneto** (un individuo genético), y las tres definiciones
producen densidades distintas. La unidad de muestreo y la unidad de observación
deben anotarse en la declaración del estimando.

## Parcelas de área fija

La receta más simple es seleccionar parcelas del mismo tamaño y contar los
individuos dentro de cada una. Si la parcela $i$ tiene área $a$ y conteo $y_i$,
bajo un MAS de $n$ parcelas entre $N$ parcelas iguales, la densidad estimada es

$$
\widehat D=\frac{\bar y}{a},\qquad
\widehat V(\widehat D)=
\left(1-\frac nN\right)\frac{s_y^2}{na^2}.
$$

¿Por qué aparece $n$, y no $N$, dividiendo? La variabilidad entre unidades se
resume en $s_y^2$ (que divide entre $n-1$); al promediar $n$ conteos, esa
variabilidad se reduce en $1/n$, y el factor $1-n/N$ (la corrección por población
finita) la ajusta cuando la fracción muestreada es apreciable. Si se divide por
$N$ se mezclaría una suma parcial de la muestra con el total de unidades del marco.
Para un dominio de área $A=Na$, el total estimado es $\widehat Y=A\widehat D$:
multiplique la densidad por el área, tal como en el capítulo anterior se extendía
la media por $N$. La expansión solo es válida si la selección representa el
dominio y el área es conocida para todo el marco [@manly2015ecological].

Cuando las parcelas no son iguales, ya no hay una única "densidad". Suponga que
$y_i$ es el conteo y $a_i$ el área de la parcela $i$. Dos estimadores naturales
responden a preguntas distintas:

$$
\widehat D_U=\frac1n\sum_{i\in s}\frac{y_i}{a_i},\qquad
\widehat D_R=\frac{\sum_{i\in s}y_i}{\sum_{i\in s}a_i}.
$$

El primero da la misma influencia a cada parcela (una media de densidades); el
segundo da más influencia a las parcelas grandes (el cociente de totales). Si la
selección dependiera del área, ninguno de los dos es correcto sin probabilidades
de inclusión explícitas: en ese caso conviene un estimador ponderado por
$\pi_i$, como el de Horvitz–Thompson del capítulo 1.

## Frecuencia, cobertura y escala

La **frecuencia** responde a una pregunta de presencia: para
$z_i=I(y_i>0)$, la frecuencia estimada es $\widehat F=\bar z$, con varianza la de
cualquier proporción bajo el diseño que se haya usado. Su utilidad operativa es
enorme —un conteo puede ser incierto, pero la presencia en una unidad es más
robusta— y también su pluralidad: la frecuencia depende del tamaño, la forma, la
época y el protocolo de la unidad. Al aumentar el soporte disminuyen los ceros y
la frecuencia suele crecer, aunque la densidad media permanezca parecida. La
razón es de probabilidad: si una especie está en una fracción $p$ del dominio y
las unidades fueran independientes, un bloque de $k$ celdas tiene presencia con
probabilidad $1-(1-p)^k$. Por eso comparar frecuencias entre estudios que usan
cuadrantes de distinto tamaño es comparar instrumentos distintos.

La **cobertura** se mide de dos maneras. En la *intercepción lineal*, si
$l_{ij}$ es la longitud de línea ocupada por la especie $j$ en la línea $i$ de
longitud $L_i$,

$$
\widehat C_j=\frac{\sum_i l_{ij}}{\sum_i L_i}.
$$

En la *intercepción por puntos*, se bajan $M$ puntos y se anota cuántos caen sobre
la especie: $\widehat C_j=x_j/M$. El error binomial $\sqrt{C(1-C)/M}$ supone
puntos independientes; si los puntos están agrupados en líneas, la línea —no el
punto— es la réplica, y la incertidumbre debe estimarse con líneas. La cobertura
también debe declarar qué se mide: contacto superior del dosel, suma de capas o
proyección sobre el suelo, porque la misma flora da números distintos para cada
definición.

## Tamaño, forma, borde y dependencia

No existe un tamaño óptimo de parcela desligado del estimando, del patrón
espacial y del costo. Muchas parcelas pequeñas reparten mejor la muestra,
aportan más réplicas y permiten detectar parches: pocas parcelas grandes reducen
los ceros y el borde relativo y son más baratas por unidad de área, pero suavizan
la heterogeneidad y dan menos observaciones independientes. La decisión se toma
conociendo la fenología, la agregación y el presupuesto.

La forma importa por el borde. Para un rectángulo de lados $u$ y $v$, el cociente
perímetro–área es $P/A=2(1/u+1/v)$: entre rectángulos de igual área, el cuadrado
minimiza el perímetro expuesto, una banda larga cruza más gradiente pero expone
más borde y más árboles "a medias". Las reglas de inclusión —qué hacer con un
individuo exactamente en el lindero— deben fijarse antes de observar, o se
introduce un sesgo sutil que ninguna fórmula de varianza corrige.

La dependencia espacial condiciona toda la lectura de estas medidas. El índice
$s^2/\bar y$ es descriptivo: valores altos son compatibles con agregación
biológica, con un gradiente ambiental o con una mezcla de hábitats, y no los
distingue. Un semivariograma descriptivo,
$\gamma(h)=\tfrac12(y_i-y_j)^2$ promediado por clases de distancia, examina si
las unidades cercanas difieren menos que las lejanas. Es un diagnóstico de la
estructura espacial —y un aviso sobre las réplicas—, pero no demuestra por sí
solo un mecanismo biológico.

En la aplicación que sigue veremos cómo estos conceptos se materializan en el
censo de Barro Colorado: la hectárea como unidad de muestreo y soporte, la
dependencia del soporte para una especie de presencia parcial, el semivariograma
como lectura de la agregación, y la decisión del origen de la teselación.

## Aplicación reproducible: parcelas de Barro Colorado

`vegan::BCI` contiene conteos de árboles con diámetro a la altura del pecho de al
menos 10 cm en 50 parcelas contiguas de una hectárea de Barro Colorado, Panamá;
sus 225 columnas son especies y `BCI.env` aporta coordenadas y variables del
sitio. La parcela forestal de 1000×500 m es un bosque tropical estacional de
tierras bajas, casi todo de crecimiento antiguo, con un pequeño parche de
secundario y un mosaico de meseta alta, meseta baja y ladera, más un área de
suelo anegado [@condit2002beta; @harms2001habitat; @pyke2001floristic;
@oksanen2024vegan]. El archivo distribuido por `vegan` procede de un censo
histórico [@oksanen2024vegan].

Las 50 hectáreas se tratan como población finita. El estimando primario es la
densidad media de tallos con ese umbral (DAP ≥ 10 cm) por hectárea; resultados
secundarios son la frecuencia de una especie focal y la riqueza por hectárea. La
unidad de muestreo y de análisis es la hectárea; cada tallo es una unidad de
observación. Este marco no es una muestra probabilística de los bosques
tropicales: las conclusiones describen estas 50 hectáreas observadas.

### Carga y auditoría

Cargamos, ensamblamos el marco y audítamos antes de cualquier estimación.

```{r}
# Carga de datos y construcción del marco espacial.
# - "id": fila que identifica cada hectárea (unidad de muestreo).
# - "x" y "y": columna y fila de la cuadrícula de 10 (este) x 5 (norte).
# - "tallos": total de árboles con DAP >= 10 cm en la hectárea (unidad de observación).
data(BCI, BCI.env, package = "vegan")
Y <- as.matrix(BCI)
marco <- BCI.env
marco$id <- seq_len(nrow(marco))
marco$x <- (marco$UTM.EW - min(marco$UTM.EW)) / 100 + 1
marco$y <- (marco$UTM.NS - min(marco$UTM.NS)) / 100 + 1
marco$tallos <- rowSums(Y)
marco$riqueza <- vegan::specnumber(Y)

# Auditoría del marco: tamaño, especies, faltantes e incoherencias.
data.frame(
  parcelas = nrow(Y), especies = ncol(Y),
  nombres_especie_unicos = length(unique(colnames(Y))),
  faltantes_conteos = sum(is.na(Y)),
  conteos_negativos = sum(Y < 0),
  coordenadas_duplicadas = sum(duplicated(marco[c("UTM.EW", "UTM.NS")])),
  area_por_parcela_ha = 1
)
table(marco$Habitat, useNA = "ifany")
```

No aparecen faltantes, conteos negativos ni coordenadas duplicadas, y las 225
columnas son especies únicas. El factor `Habitat` resume la fisonomía del sitio
con cinco clases geográficas: meseta y ladera de bosque antiguo (`OldHigh`,
`OldLow`, `OldSlope`), área de suelo anegado (`Swamp`) y un parche de vegetación
secundaria (`Young`). Las coordenadas representan los centros de las hectáreas,
no la posición de cada árbol, así que el análisis espacial opera sobre la
resolución de una hectárea.

### Exploración comunitaria y espacial

Antes de estimar, describimos el marco con la comunidad y el espacio. La
vectorización (`colSums`, `colMeans`) evita bucles sobre las 225 especies.

```{r}
# Frecuencia de presencia (fracción de hectáreas con al menos un tallo) para
# toda la comunidad, calculada una sola vez.
frecuencia_especie <- colMeans(Y > 0)

# Las seis especies más abundantes y su frecuencia en 1 ha.
totales_sp <- sort(colSums(Y), decreasing = TRUE)
dominantes <- names(totales_sp)[1:6]
data.frame(
  especie = dominantes,
  tallos = unname(totales_sp[dominantes]),
  frecuencia_1ha = round(frecuencia_especie[dominantes], 3)
)

# Resumen a nivel de hectárea. La DE poblacional usa el factor (N-1)/N.
N <- nrow(marco)
c(media = mean(marco$tallos),
  DE_poblacional = sd(marco$tallos) * sqrt((N - 1) / N),
  indice_dispersion = var(marco$tallos) / mean(marco$tallos),
  riqueza_media = mean(marco$riqueza))
```

```{r}
#| label: fig-bci-mapa
#| fig-cap: "Distribución espacial del número de tallos por hectárea en las 50 parcelas del censo."
plot(marco$x, marco$y, pch = 15, cex = 1.4,
     col = hcl.colors(20, "YlGn")[cut(marco$tallos, 20, labels = FALSE)],
     xlab = "Este (centenas de m)", ylab = "Norte (centenas de m)",
     main = "Tallos por hectárea")
```

```{r}
#| label: fig-bci-habitat
#| fig-cap: "Distribución del número de tallos por hectárea dentro de cada clase de hábitat."
boxplot(tallos ~ Habitat, data = marco, las = 2, col = "grey85",
        ylab = "Tallos por hectárea", xlab = "Hábitat")
```

La figura 3.1 desplega los tallos de las 50 hectáreas en su ubicación real. La
densidad oscila entre 344 y 538 tallos por hectárea, y el gradiente este—oeste
con parches de colores más oscuros anticipa que unidades cercanas se parecen más
que unidades lejanas: es la señal preliminar de dependencia espacial que
examinaremos con el semivariograma. La figura 3.2 resume la misma información
por hábitat. Las cajas revelan que la estructura física del sitio estructura al
bosque: el suelo anegado concentra la menor densidad (343.5 tallos/ha, DE 4.9),
porque pocas especies toleran la saturación de agua; el parche secundario
presenta la mayor (538.0, con la mayor dispersión, DE 89.1, pero solo dos
hectáreas); las clases de bosque antiguo quedan en un rango intermedio muy
parecido (425–438), señal de que en estas 50 ha la fisonomía de crecimiento
antiguo separa poco la densidad de tallos. El índice de dispersión (4.22 ≫ 1)
cuantifica esa sobredispersión, pero —como advertimos en la teoría— no distingue
entre agregación biológica, gradiente ambiental y mezcla de hábitats: para eso
sirve el semivariograma, no el índice por sí solo.

Para los análisis de frecuencia trabajaremos con una especie de presencia
*parcial*, `Calophyllum.longifolium`, presente en el 62 % de las hectáreas
(31 de 50). Una especie casi ubicua como `Faramea.occidentalis` —la más abundante,
presente en el 100 % de las hectáreas— no permite ver la dependencia del soporte:
su frecuencia es 1 en cualquier agregación. La especie parcial sí lo permite,
como veremos al cambiar de soporte.

### MAS de hectáreas y estimación

Seleccionamos un MAS de $n=15$ hectáreas entre las 50. La densidad se estima con
la media muestral (soporte = 1 ha para todas las unidades), el total con
$A\widehat D=50\,\widehat D$, y la frecuencia de la especie focal con la
proporción de hectáreas muestreadas en las que aparece.

```{r}
set.seed(3301)
n <- 15
s <- marco[sample.int(N, n), ]

# Estimación puntual y por intervalo.
D_hat <- mean(s$tallos)
SE_D <- sqrt((1 - n / N) * var(s$tallos) / n)   # fpc + varianza de la media
IC_D <- D_hat + qt(c(0.025, 0.975), n - 1) * SE_D

focal <- "Calophyllum.longifolium"
F_hat <- mean(Y[s$id, focal] > 0)
SE_F <- sqrt((1 - n / N) * var(Y[s$id, focal] > 0) / n)

round(c(densidad_tallos_ha = D_hat, SE = SE_D,
        LI = IC_D[1], LS = IC_D[2],
        total_tallos = 50 * D_hat,
        frecuencia_focal = F_hat, SE_frecuencia = SE_F), 3)
```

```{r}
#| label: fig-mas-muestra
#| fig-cap: "Localización de las 15 hectáreas seleccionadas por MAS sobre la cuadrícula del censo."
cols_mas <- ifelse(seq_len(N) %in% s$id, "#bc4749", "grey88")
plot(marco$x, marco$y, pch = 15, cex = 1.4, col = cols_mas,
     xlab = "Este (centenas de m)", ylab = "Norte (centenas de m)",
     main = "Muestra MAS de hectáreas")
legend("bottomleft", c("Seleccionada", "No seleccionada"),
       pch = 15, col = c("#bc4749", "grey88"), bty = "n", cex = 0.9)
```

```{r}
#| label: fig-mas-distribucion
#| fig-cap: "Distribución del número de tallos por hectárea en la población y en la muestra MAS."
breaks_t <- pretty(range(marco$tallos), n = 7)
hist(marco$tallos, breaks = breaks_t, freq = FALSE, col = "grey90",
     border = "white", xlab = "Tallos por hectárea", main = "")
hist(s$tallos, breaks = breaks_t, freq = FALSE, add = TRUE,
     col = adjustcolor("#bc4749", 0.55), border = "white")
legend("topright", c("Población", "Muestra MAS"), fill = c("grey90", "#bc4749"),
       bty = "n")
```

```{r}
#| label: fig-mas-estimaciones
#| fig-cap: "Estimaciones MAS de densidad, total y frecuencia con intervalo del 95%, frente a los valores del censo."
est_mas <- c(densidad = D_hat, total = 50 * D_hat, frecuencia = F_hat)
se_mas <- c(densidad = SE_D, total = 50 * SE_D, frecuencia = SE_F)
ic_mas <- cbind(LI = est_mas - qt(0.975, n - 1) * se_mas,
                LS = est_mas + qt(0.975, n - 1) * se_mas)
ic_mas["frecuencia", ] <- pmin(1, pmax(0, ic_mas["frecuencia", ]))
verd_mas <- c(densidad = mean(marco$tallos), total = sum(marco$tallos),
              frecuencia = frecuencia_especie[focal])
op <- par(mfrow = c(1, 3), mar = c(4, 4, 2, 1))
for (j in seq_along(est_mas)) {
  plot(1, est_mas[j], ylim = range(c(ic_mas[j, ], verd_mas[j])),
       xaxt = "n", xlab = "", ylab = names(est_mas)[j],
       pch = 19, col = "#386641")
  arrows(1, ic_mas[j, 1], 1, ic_mas[j, 2], angle = 90, code = 3, length = 0.08)
  abline(h = verd_mas[j], lty = 2, col = "#bc4749")
}
par(op)
```

La figura 3.3 ubica las 15 hectáreas sorteadas: el azar dejó huecos y
aglomeraciones, y eso es esperable —la defensa del MAS es el mecanismo, no la
apariencia de una realización. La figura 3.4 compara la distribución de tallos de
la población (gris) con la de la muestra (rojo); ambas comparten el rango y el
centro, tal como exige la representatividad del sorteo. La figura 3.5 resume las
tres estimaciones con sus intervalos: la densidad puntual (433.7 tallos/ha, EE
13.3) y el total (21 683; EE 667) quedan cerca del censo (429.1 y 21 457), con
intervalos que incluyen la verdad; la frecuencia de `Calophyllum` (0.60, EE
0.11) tiene un intervalo ancho ([0.37, 0.84]) porque un indicador binario con 15
unidades aporta poca información; aquí la restricción natural a $[0,1]$ no llega
a recortar el intervalo. La DE de
la población (42.1) describe qué tan distintos son los totales por hectárea; el
EE (13.3) describe cuánto puede desviarse una media muestral, y no deben
confundirse.

### Evaluación por repetición

Repetimos el diseño 2000 veces sobre el censo para comprobar que las fórmulas
describen la incertidumbre real del estimador.

```{r}
set.seed(3302)
B <- 2000
rep_mas <- t(vapply(seq_len(B), function(i) {
  z <- sample(marco$tallos, n)
  c(est = mean(z), se = sqrt((1 - n / N) * var(z) / n))
}, numeric(2)))

metricas_evaluacion <- function(x, verdad) c(
  sesgo = mean(x[, "est"] - verdad),
  DE_empirica = sd(x[, "est"]),
  SE_medio = mean(x[, "se"]),
  RMSE = sqrt(mean((x[, "est"] - verdad)^2)),
  cobertura = mean(abs(x[, "est"] - verdad) <= qt(0.975, n - 1) * x[, "se"])
)
round(metricas_evaluacion(rep_mas, mean(marco$tallos)), 3)
```

```{r}
#| label: fig-mas-repeticion
#| fig-cap: "Distribución de la densidad estimada en 2000 repeticiones del MAS de 15 hectáreas."
hist(rep_mas[, "est"], breaks = 30, col = "#a7c957", border = "white",
     xlab = "Densidad estimada (tallos/ha)", main = "")
abline(v = mean(marco$tallos), col = "#bc4749", lwd = 2)
abline(v = D_hat, col = "#386641", lwd = 2, lty = 2)
legend("topright", c("Densidad del censo", "Muestra observada"),
       col = c("#bc4749", "#386641"), lty = c(1, 2), lwd = 2, bty = "n")
```

La figura 3.6 resume las propiedades de largo plazo del MAS para la densidad. La
distribución se agrupa alrededor de la densidad del censo (429.1) con sesgo
despreciable (0.008): el estimador no tiende a errar en una dirección. La DE
empírica (9.06) coincide con el error estándar medio que predice la fórmula
(8.80), lo que valida que $SE=\sqrt{(1-n/N)s^2/n}$ describe bien la variación
real del estimador. La cobertura del 94 % extiende el resultado al intervalo:
aproximadamente 94 de cada 100 intervalos del 95 % capturan la densidad
verdadera. La muestra puntual (433.7, línea verde) es uno de esos miles de
resultados. Esta verificación no reemplaza el diagnóstico: validar el sorteo
sobre este censo no certifica que el marco sea representativo de otro bosque.

### Modelo de conteo con hábitat

La varianza entre hectáreas supera a la media (dispersión 4.22), condición típica
de conteos ecológicos. Ajustamos un modelo Poisson para tallos en función del
hábitat y medimos su sobredispersión; después reajustamos con cuasi-Poisson,
que mantiene los coeficientes y corrige los errores estándar.

```{r}
# Poisson: los conteos son enteros, pero el reloj de Poisson supone varianza = media.
modelo_pois <- glm(tallos ~ Habitat, family = poisson, data = marco)
dispersion <- sum(residuals(modelo_pois, type = "pearson")^2) /
  df.residual(modelo_pois)
modelo_qp <- glm(tallos ~ Habitat, family = quasipoisson, data = marco)

c(dispersion_Poisson = dispersion, AIC_Poisson = AIC(modelo_pois))
coef(summary(modelo_qp))
```

```{r}
#| label: fig-modelo-residuos
#| fig-cap: "Residuos de Pearson del modelo cuasi-Poisson de tallos por hectárea frente al valor ajustado."
plot(fitted(modelo_qp), residuals(modelo_qp, type = "pearson"), pch = 19,
     col = "grey40", cex = 0.8,
     xlab = "Conteo ajustado (tallos/ha)", ylab = "Residuo de Pearson")
abline(h = 0, lty = 2)
```

La dispersión de Pearson (2.48) confirma que Poisson subestima la variación:
las hectáreas difieren más de lo que un proceso puramente aleatorio de tallos
predeciría. En escala de medias, el cuasi-Poisson traduce los coeficientes a
razones de densidad: frente a la meseta alta antigua (`OldHigh`), el suelo
anegado reduce la densidad a un 79 % (coef. −0.24, $p<0.001$) —la saturación
edáfica excluye buena parte del elenco—, y el parche secundario la eleva a
un 123 % (coef. 0.21, $p<0.001$), coherente con rodales de regeneración densa.
Las clases de bosque antiguo restantes no difieren de `OldHigh` (en este censo).
La figura 3.7 muestra residuos de Pearson en una banda razonable alrededor de
cero, sin patrón fuerte de embudo, y recuerda la advertencia del final: los
coeficientes son asociaciones dentro de estas 50 hectáreas —con solo dos
observaciones de `Swamp` y `Young`, sus intervalos son amplios— y no efectos
causales ni predicciones para todo un bosque tropical.

### Diagnóstico de dependencia espacial

Calculamos un semivariograma descriptivo a resolución de hectárea: para cada par
de hectáreas, la mitad del cuadrado de la diferencia de tallos, promediada por
clases de distancia.

```{r}
# Semivarianza entre todos los pares de hectáreas (simétrica; se usa la mitad).
distancia <- as.matrix(dist(cbind(marco$x, marco$y)))
diferencia <- outer(marco$tallos, marco$tallos, "-")
tri <- upper.tri(distancia)
pares <- data.frame(distancia = distancia[tri],
                    semivarianza = 0.5 * diferencia[tri]^2)
pares$clase <- cut(pares$distancia,
                   breaks = c(0, 1.5, 2.5, 3.5, 5.5, Inf),
                   include.lowest = TRUE)
semivar <- aggregate(cbind(distancia, semivarianza) ~ clase, pares, mean)
semivar$n_pares <- as.vector(table(pares$clase))
print(transform(semivar, distancia = round(distancia, 1),
                semivarianza = round(semivarianza, 1)))
```

```{r}
#| label: fig-semivariograma
#| fig-cap: "Semivarianza de tallos por hectárea según la distancia entre parcelas; los rótulos indican cuántos pares sustenta cada clase."
plot(semivar$distancia, semivar$semivarianza, type = "b", pch = 19,
     xlab = "Distancia media (centenas de m)",
     ylab = "Semivarianza de tallos por hectárea")
text(semivar$distancia, semivar$semivarianza,
     labels = semivar$n_pares, pos = 3, cex = 0.75)
```

La figura 3.8 y la tabla subyacente revelan la estructura espacial del censo. La
semivarianza crece de 1197 a 2272 entre hectáreas separadas 1.2 y 4.4 cientos de
metros: las unidades cercanas se parecen más que las lejanas, el sello de la
autocorrelación positiva que ya sospechábamos en el mapa. Ese ascenso es
biológicamente esperable en un bosque tropical, donde la dispersión limitada y
la asociación con el suelo y la topografía agregan a las especies a escalas de
decenas de metros a hectáreas [@condit2002beta; @harms2001habitat]. La última
clase advierte, en cambio, cómo el dominio acotado impone su límite: más allá de
5.5 (pares que cruzan la parcela entera este–oeste), la semivarianza cae a 1330,
porque esos pares comparan extremos opuestos de un gradiente y dependen de unas
pocas hectáreas de borde (292 pares). La nube de pares mostrada en los rótulos
ayuda a no sobreinterpretar las clases extremas. El semivariograma describe la
estructura observada; no demuestra un mecanismo de agregación ni corrige por sí
solo la pérdida de réplicas independientes.

### Cambio de soporte con datos observados

La cuadrícula tiene cinco filas por diez columnas. Agrupamos celdas contiguas
sin generar conteos nuevos (solo sumamos los ya observados) y examinamos cómo
cambian densidad, varianza y frecuencia con el soporte y su orientación.

```{r}
# Suma de celdas contiguas en una teselación desplazable.
# "alto"/"ancho" en hectáreas; "desf_y"/"desf_x" fijan el origen de la cuadrícula.
agrupar <- function(z, alto, ancho, desf_y = 0, desf_x = 0) {
  fi <- seq.int(1 + desf_y, nrow(z) - alto + 1, by = alto)
  co <- seq.int(1 + desf_x, ncol(z) - ancho + 1, by = ancho)
  if (!length(fi) || !length(co)) return(numeric())
  unlist(lapply(fi, function(i) vapply(co, function(j)
    sum(z[i:(i + alto - 1), j:(j + ancho - 1)]), 0.0)))
}

M_tallos <- xtabs(tallos ~ y + x, data = marco)
M_focal <- xtabs(Y[, focal] ~ marco$y + marco$x)

formas <- data.frame(alto = c(1, 1, 2, 1, 4), ancho = c(1, 2, 1, 4, 1))
escala <- do.call(rbind, lapply(seq_len(nrow(formas)), function(k) {
  a <- formas$alto[k] * formas$ancho[k]
  yt <- agrupar(M_tallos, formas$alto[k], formas$ancho[k])
  yf <- agrupar(M_focal, formas$alto[k], formas$ancho[k])
  data.frame(geometria = paste(formas$alto[k], "x", formas$ancho[k]),
             area_ha = a, unidades = length(yt),
             densidad = mean(yt / a), var_densidad = var(yt / a),
             frecuencia_focal = mean(yf > 0))
}))
escala[-c(1, 2)] <- lapply(escala[-c(1, 2)], round, 3)
escala
```

```{r}
#| label: fig-soporte
#| fig-cap: "Densidad media y varianza de tallos, y frecuencia de la especie focal, según el soporte y la orientación de la teselación."
cols_geo <- c("1 x 1" = "grey75", "1 x 2" = "#90a955", "2 x 1" = "#386641",
              "1 x 4" = "#90a955", "4 x 1" = "#386641")
op <- par(mfrow = c(1, 2), mar = c(5, 4, 2, 1))
barplot(escala$densidad, names.arg = escala$geometria, las = 2,
        col = cols_geo[escala$geometria], ylab = "Densidad media (tallos/ha)",
        main = "Densidad")
abline(h = mean(marco$tallos), lty = 2)
barplot(escala$var_densidad, names.arg = escala$geometria, las = 2,
        col = cols_geo[escala$geometria], ylab = "Varianza de la densidad",
        main = "Varianza")
par(op)
```

La figura 3.9 y la tabla resumen la lección del soporte. La densidad media se
mantiene casi idéntica al cambiar la geometría (417.4–431.3 frente a 429.1 del
censo): el cambio de soporte no sesga la densidad, porque los conteos se
normalizan por el área. Lo que sí cambia drásticamente es la varianza entre
unidades: cae de 1810.8 con parcelas de 1 ha a 1444.2 (bandas de 2) y 717.3
(2 ha apiladas), y sigue bajando con soportes de 4 ha (1083.5 horizontal, 548.1
vertical). Más área por unidad reduce ceros y promedia parches, y eso se paga en
réplicas: 50 unidades de 1 ha frente a 10 de 4 ha. La orientación también decide:
bandas que cruzan el eje largo este–oeste (1×2, 1×4) retienen más heterogeneidad
que las apiladas norte–sur (2×1, 4×1), porque el gradiente del censo corre a lo
largo de ese eje. La frecuencia de `Calophyllum` completa el argumento: 0.62 en
1 ha, 0.90–0.92 en soportes de 2 ha y 1.00 en los de 4 ha. El mismo número
biológico —una especie agregada por dispersión limitada— produce frecuencias
crecientes y varianzas decrecientes según cómo se corte el espacio: el soporte
es parte del estimando.

### Comparación de diseños e incertidumbre

Comparamos por repetición un MAS de 12 hectáreas con dos criterios de
estratificación previa: (a) `OldLow` frente al resto —un criterio de fisonomía
común— y (b) `Young` frente al resto —un criterio que aísla el parche secundario.
La estimación estratificada pondera cada estrato por su tamaño
($W_h=N_h/N$); atendemos a que las filas conserven el nombre del estrato para
leer los pesos.

```{r}
# Estimador estratificado genérico: media ponderada por W_h = N_h / N.
evaluar_estrat <- function(grupo, Nh_gr, nh_local) {
  por_h <- do.call(rbind, lapply(names(nh_local), function(h) {
    u <- marco$tallos[grupo == h]
    n_h <- unname(nh_local[h])
    z <- sample(u, n_h)
    c(h = h, media = mean(z),
      var = (1 - n_h / length(u)) * var(z) / n_h)
  }))
  W <- as.numeric(Nh_gr[por_h[, "h"]] / sum(Nh_gr))
  c(est = sum(W * as.numeric(por_h[, "media"])),
    se = sqrt(sum(W^2 * as.numeric(por_h[, "var"]))))
}

# Criterio (a): OldLow frente a Otros (26 y 24 hectáreas), 6 + 6 observaciones.
estrato_a <- ifelse(marco$Habitat == "OldLow", "OldLow", "Otros")
Nh_a <- table(estrato_a)
nh_a <- c(OldLow = 6, Otros = 6)

set.seed(3303)
mas12 <- t(replicate(B, {
  z <- sample(marco$tallos, 12)
  c(est = mean(z), se = sqrt((1 - 12 / N) * var(z) / 12))
}))
est_oldlow <- t(replicate(B, evaluar_estrat(estrato_a, Nh_a, nh_a)))

# Criterio (b): Young (2 ha) frente a Resto (48 ha), 2 + 10 observaciones.
set.seed(3305)
estrato_b <- ifelse(marco$Habitat == "Young", "Young", "Resto")
Nh_b <- table(estrato_b)
nh_b <- c(Young = 2, Resto = 10)
est_young <- t(replicate(B, evaluar_estrat(estrato_b, Nh_b, nh_b)))

rbind(
  MAS = metricas_evaluacion(mas12, mean(marco$tallos)),
  Estrat_OldLow = metricas_evaluacion(est_oldlow, mean(marco$tallos)),
  Estrat_Young = metricas_evaluacion(est_young, mean(marco$tallos))
)
```

```{r}
#| label: fig-mas-vs-estratificado
#| fig-cap: "Distribución de la densidad estimada con MAS y con dos criterios de estratificación en 2000 repeticiones."
boxplot(list(MAS = mas12[, "est"], OldLow = est_oldlow[, "est"],
             Young = est_young[, "est"]),
        col = c("grey80", "#90a955", "#386641"),
        ylab = "Densidad estimada (tallos/ha)", las = 2,
        names = c("MAS", "Estr. OldLow", "Estr. Young"))
abline(h = mean(marco$tallos), lty = 2)
```

La figura 3.10 compara las tres estrategias en 2000 repeticiones y la tabla
traduce la comparación en métricas. El mensaje más valioso es que *estratificar
no implica ganar precisión*: el criterio `OldLow` frente a `Otros` apenas mueve
el RMSE (10.54 frente a 10.67 del MAS; DE 10.53 frente a 10.67), porque las
medias de ambos grupos casi coinciden (425 frente a 434 tallos/ha): separar por
un criterio que no divide niveles promedios no reduce la varianza del estimador.
El criterio `Young` frente a `Resto`, en cambio, sí gana (RMSE 9.31, DE 9.32,
un 13 % inferior al MAS), porque aísla un parche de densidad claramente distinta
(538 frente a 424.6). La lección operativa es la misma que en la teoría: el
valor de la estratificación depende de que la variable previa separe niveles
de la población y de que esos tamaños de estrato sean conocidos antes de
muestrear. Los tres diseños son prácticamente insesgados (sesgos de −0.3 a 0.4)
y la cobertura se mantiene cerca del 92 %, así que la diferencia de RMSE
proviene de la varianza, no de un sesgo.

### Sensibilidad al origen de la cuadrícula

Al teselar con bloques de 2×2 ha, el origen del desplazamiento (dónde empieza
la cuadrícula) decide qué celdas quedan completas y cuáles se descartan en el
borde. Repetimos la agregación con los cuatro orígenes posibles.

```{r}
origenes <- expand.grid(desf_y = 0:1, desf_x = 0:1)
sens_origen <- do.call(rbind, lapply(seq_len(nrow(origenes)), function(k) {
  yt <- agrupar(M_tallos, 2, 2, origenes$desf_y[k], origenes$desf_x[k])
  data.frame(origen_y = origenes$desf_y[k], origen_x = origenes$desf_x[k],
             unidades = length(yt), area_cubierta = 4 * length(yt),
             densidad = mean(yt / 4))
}))
sens_origen$desviacion <- sens_origen$densidad - mean(marco$tallos)
round(sens_origen, 2)
```

```{r}
#| label: fig-origen
#| fig-cap: "Desviación de la densidad estimada frente al censo para cada origen de la teselación de 2 por 2 hectáreas."
op <- par(mar = c(5, 5, 2, 1))
barplot(setNames(sens_origen$desviacion,
                 paste0("(", sens_origen$origen_y, ", ", sens_origen$origen_x, ")")),
        las = 1, col = ifelse(sens_origen$desviacion < 0, "#bc4749", "#386641"),
        ylab = "Desviación de la densidad (tallos/ha)")
abline(h = 0, lty = 2)
par(op)
```

La figura 3.11 muestra que la decisión puramente administrativa del origen no es
inocua: según dónde empiece la cuadrícula, la densidad estimada con bloques de 4
ha oscila entre 410.8 (−18.4 tallos/ha) y 431.5 (+2.4). Dos causas se combinan:
el origen fija cuántas celdas completas se logran (ocho o diez), descartando
bordes de extensión distinta, y el borde descartado tiene densidades que no
compensan. Son opciones legítimas registrar las parcelas parciales con su área
real, usar una teselación compatible con el borde o aleatorizar el origen y
conservar esa regla en la inferencia. Lo que no es defendible es elegir el origen
después de mirar los datos: el protocolo se fija antes de observar.

## Interpretación y reproducibilidad

El MAS estima densidad, total y frecuencia dentro de estas 50 hectáreas; el
modelo y el semivariograma describen estructura (heterogeneidad por hábitat y
agregación espacial), pero no amplían el dominio a otros bosques. La sensibilidad
al soporte y al origen muestra que las decisiones geométricas son sustantivas y
deben registrarse: conservar ceros, área, coordenadas, versión de los datos y
semillas.

```{r}
list(
  archivos = c("vegan::BCI", "vegan::BCI.env"),
  version_vegan = as.character(packageVersion("vegan")),
  version_R = R.version.string,
  N = N, n = n,
  ids_MAS = sort(s$id),
  especie_focal = focal,
  frecuencia_focal_1ha = unname(frecuencia_especie[focal]),
  semillas = c(MAS = 3301, repeticion = 3302, comparacion = 3303),
  geometrias_soporte = c("1x1", "1x2", "2x1", "1x4", "4x1"),
  origen_teselacion = "2x2 ha",
  estimando = "densidad media de tallos con DAP >= 10 cm por hectárea"
)
sessionInfo()
```

La lista fija lo esencial para reproducir cada cifra del capítulo: los
identificadores de las 15 hectáreas sorteadas, la especie focal y su frecuencia
en el censo, las semillas de cada evaluación, las geometrías de soporte y los
parámetros de la teselación. Registrar el sorteo junto con la versión de R y de
`vegan` que imprime `sessionInfo()` permite regenerar exactamente los mismos
estimadores. Pero
reproducir el cálculo no equivale a replicar la conclusión: el ordenamiento de
precisión y las razones de densidad son válidos para estas 50 hectáreas
observadas, no una ley de bosque tropical.

## Ejercicios teóricos y numéricos

Estos ejercicios son cerrados y progresivos. En todos declare primero la
población, la unidad de muestreo, el diseño y el estimando; distinga la DE de
las unidades del EE del estimador, conserve la corrección por población finita
cuando corresponda y exprese los resultados con sus unidades. Use valores no
redondeados durante los cálculos y redondee solo al presentar.

### Ejercicios teóricos

#### Ejercicio T1. Población, soporte, unidades y estimando

Para cada situación identifique población, soporte, unidad de muestreo, unidad
de observación y un estimando coherente, y señale qué información falta para
sustentar inferencia probabilística.

1. Un humedal se divide en 500 cuadrantes de $2\times2$ m y se cuentan las
   plántulas de helecho dentro de 40 de ellos.
2. En un bosque se tienden 80 transectos de 50 m y se registra la longitud de
   línea ocupada por una liana.
3. Una parcela permanente se divide en 100 subcuadrantes de 1 m² y se anota la
   presencia de una orquídea en cada uno.
4. Se miden los 40 primeros árboles con DAP ≥ 30 cm encontrados a menos de 20 m
   de un sendero, para estimar la densidad de árboles grandes del bosque.

Explique por qué el cuarto caso no se vuelve probabilístico aunque se calcule una
media y un intervalo convencional.

#### Ejercicio T2. Densidad bajo el MAS

En un MAS sin reemplazo de $n$ parcelas iguales de área $a$ entre $N$ del mismo
marco, use indicadores de inclusión para justificar que $\bar y/a$ es insesgado
para la densidad media y que $A\bar y/a$ lo es para el total, con $A=Na$. Después
responda:

1. ¿Por qué la corrección finita entra en la varianza de $\widehat D$ y en qué
   casos es despreciable?
2. ¿Puede el EE de $\widehat D$ ser pequeño aunque la DE entre parcelas sea
   grande?
3. ¿Qué cambia al aumentar $n$: la variabilidad entre las unidades, la
   variabilidad del estimador, o ambas?

#### Ejercicio T3. Frecuencia y soporte

La frecuencia $\widehat F=\bar z$ con $z_i=I(y_i>0)$ depende del soporte.

1. Proponga el argumento de probabilidad por el cual la frecuencia de una especie
   crece al aumentar el área de la unidad de muestreo, para unidades
   independientes.
2. ¿Por qué esa relación se satura en 1 para una especie ubicua y qué implica
   para comparar estudios con cuadrantes de distinto tamaño?
3. ¿Qué información captura la densidad y no la frecuencia, y cuándo la
   frecuencia es preferible en monitoreo por costo?

#### Ejercicio T4. Parcelas de áreas desiguales

Explique qué estima $\widehat D_U$ y qué estima $\widehat D_R$, y en qué
situación cada uno es preferible. ¿Por qué ninguno de los dos es en general
insesgado si la probabilidad de selección depende del área? ¿Qué haría falta
para estimar bien la densidad con pesos explícitos?

#### Ejercicio T5. Tamaño, forma y borde

Compare y justifique: (i) muchas parcelas pequeñas frente a pocas grandes para
estimar densidad de una especie gregaria; (ii) parcelas cuadradas frente a
bandas largas frente a un gradiente de humedad; (iii) la regla de inclusión de
individuos en el borde. Relacione cada elección con el cociente $P/A$ y con los
ceros de la muestra.

#### Ejercicio T6. Pseudorreplicación y dependencia espacial

Un estudio selecciona una parcela de 20×20 m en un bosque y la divide en 25
subcuadrantes, que trata como 25 réplicas.

1. ¿Cuántas unidades primarias independientes sustentan la inferencia?
2. Un semivariograma muestra semivarianzas bajas a distancias cortas. ¿Qué puede
   decir y qué no puede demostrar sobre el mecanismo dе agregación?
3. El índice $s^2/\bar y$ vale 4.2. ¿Qué hipótesis de estructura espacial son
   compatibles con ese valor y cuál necesita información adicional para
   distinguirse?

### Ejercicios numéricos

#### Ejercicio N1. Densidad con corrección por población finita

Una ciénaga se divide en $N=120$ cuadrantes de $1~\text{m}^{2}$. Se toma un MAS
sin reemplazo de $n=12$ cuadrantes y los conteos de plántulas son

$$
3,\ 5,\ 4,\ 0,\ 6,\ 3,\ 4,\ 5,\ 7,\ 4,\ 3,\ 4.
$$

1. Calcule media, varianza y DE muestrales del conteo.
2. Estime la densidad por metro cuadrado y su EE con corrección por población
   finita.
3. Construya un IC del 95 % para la densidad usando $t_{11}$ y estime el total
   de plántulas con su intervalo.

#### Ejercicio N2. Áreas desiguales: `D_U` frente a `D_R`

Se observan cinco parcelas con área $a_i$ (m²) y conteos $y_i$:

| Parcela | $a_i$ | $y_i$ |
|---|---:|---:|
| 1 | 2 | 8 |
| 2 | 4 | 12 |
| 3 | 3 | 9 |
| 4 | 5 | 15 |
| 5 | 4 | 11 |

1. Calcule $\widehat D_U$ y $\widehat D_R$.
2. Explique la diferencia numérica en términos de influencia de cada parcela.
3. Indique en qué diseño o marco los dos coincidirían.

#### Ejercicio N3. Frecuencia y su varianza

Utilice los conteos del ejercicio N1.

1. Construya el indicador de presencia y estime la frecuencia poblacional.
2. Calcule la varianza muestral del indicador, su EE con corrección finita y un
   IC del 95 % basado en $t_{11}$, restringido a $[0,1]$.
3. Comparando con el EE de la densidad del ejercicio N1, explique por qué el
   indicador binario aporta menos información por observación.

#### Ejercicio N4. Intercepción por puntos

Se bajan 80 puntos en una pradera y 12 caen sobre una especie.

1. Estime su cobertura $\widehat C$.
2. Calcule el EE binomial y un IC de Wald del 95 %.
3. ¿Qué supuesto debe cumplirse para que ese IC sea válido y qué ocurre si los
   puntos están agrupados en líneas?

#### Ejercicio N5. Intercepción lineal y replica por transecto

Cinco transectos de longitud $L_i$ (m) registran longitudes ocupadas $l_i$:

| Transecto | $L_i$ | $l_i$ |
|---|---:|---:|
| 1 | 20 | 5 |
| 2 | 25 | 8 |
| 3 | 20 | 4 |
| 4 | 25 | 9 |
| 5 | 30 | 7 |

1. Calcule la cobertura como cociente de totales $\widehat C_R=\sum l_i/\sum L_i$.
2. Calcule la cobertura como media de razones $\widehat C_U=(1/5)\sum l_i/L_i$.
3. Compare ambas y discuta por qué la réplica es el transecto, no cada metro de
   línea.

#### Ejercicio N6. Frecuencia y tamaño del soporte

Una especie está presente en el 30 % de los cuadrantes de 1 m² de un muestreo
(proporción $p=0.30$).

1. Asumiendo presencia independiente entre cuadrantes, calcule la probabilidad
   esperada de presencia en un bloque de $k=4$ cuadrantes contiguos
   ($1-(1-p)^k$).
2. Compare con el patrón del censo de Barro Colorado: la frecuencia de
   `Calophyllum.longifolium` pasa de 0.62 (1 ha) a 0.92 (2 ha) y a 1.00 (4 ha).
   ¿Qué le dice la velocidad de ese ascenso sobre la dispersión de la especie?

### Ejercicios guiados en R

#### Ejercicio R1. MAS de hectáreas: estimación y validación con repetición

Con los objetos `marco`, `Y`, `N` y la `frecuencia_especie` del capítulo tome un
MAS de 15 hectáreas (semilla 3311) y estime densidad, total y frecuencia de
`Calophyllum.longifolium` con sus EE e intervalos. Después repita el diseño 2000
veces (semilla 3312) y calcule sesgo, DE empírica, SE medio, RMSE y cobertura de
la densidad; grafique la distribución de la densidad estimada y discuta por qué
el EE medio debe parecerse a la DE empírica.

#### Ejercicio R2. Modelo de conteo y su diagnóstico

Ajuste Poisson y cuasi-Poisson de `tallos` por `Habitat`. Reporte la dispersión
de Pearson, los coeficientes y sus razones de densidad respecto de `OldHigh`
(con `exp(coef(...))`), y comente qué especies de hábitat difieren del
crecimiento antiguo. Ajuste el semivariograma descriptivo y explique qué aporta
a la decisión de cuántas réplicas considerar.

#### Ejercicio R3. Cambio de soporte y orientación

Con la función `agrupar` del capítulo, compare las geometrías 1×1, 1×2, 2×1,
1×4 y 4×1 para densidad, varianza y frecuencia de la especie focal. ¿Qué pareja
de geometrías de la misma área (1×2 frente a 2×1, y 1×4 frente a 4×1) muestra el
efecto de la orientación y por qué? Argumente con el gradiente este—oeste del
censo.

#### Ejercicio R4. Estratificación: dos criterios previos

Repita la comparación del capítulo con semilla 3314 y 2000 repeticiones, con 12
hectáreas, para: (a) MAS, (b) estratificación `OldLow` frente a `Otros` (6+6) y
(c) `Young` frente a `Resto` (2+10). Reporte sesgo, DE, SE medio, RMSE y
cobertura; dibuje los boxplots y explique en qué criterio y por qué la
estratificación reduce la varianza del estimador.

#### Ejercicio R5. Sensibilidad al origen de la teselación

Genere las cuatro teselaciones 2×2 con `origenes` del capítulo, calcule la
desviación de la densidad frente al censo y dibuje el barplot. Discuta qué
protocolo recomendaría (origen fijo, parcelas parciales o aleatorización) y por
qué el origen no debe elegirse después de ver los datos.

::: {.callout-note collapse="true"}
## Resultados breves de comprobación

**T1.** En el primer caso el marco puede ser la cuadrícula de 500 cuadrantes; en
el segundo, los 80 transectos con su longitud; en el tercero, los 100
subcuadrantes de una parcela. Las unidades primarias son cuadrante, transecto y
subcuadrante (pero los tres primeros son unidades de muestreo bien definidas;
el tercero anida dentro de una sola parcela y no aporta 100 réplicas). En el
cuarto caso el árbol observado depende del sendero y no se conoce una
probabilidad positiva de inclusión para todos los árboles grandes del bosque;
un IC convencional no corrige esa cobertura.

**T2.** Como $\bar y$ es insesgado para la media del marco bajo MAS, dividir
entre el área fija $a$ conserva la insesgadez; $A\bar y/a$ extiende por el área
total. La fpc solo reduce la varianza del estimador y es despreciable si
$n/N\approx0$. La DE entre parcelas no cambia con $n$: lo que disminuye es el EE
del estimador.

**T3.** Con presencia independiente, bloques de $k$ celdas tienen presencia con
probabilidad $1-(1-p)^k$, creciente en $k$; una especie ubicua satura en 1 y
cuadrantes grandes comparados con estudios de cuadrantes pequeños no son
comparables. La frecuencia pierde la información de abundancia que la densidad
conserva; en monitoreo suele preferirse por costo y robustez ante ceros.

**T4.** $\widehat D_U$ da igual influencia a cada parcela; $\widehat D_R$ da más
influencia a las parcelas grandes. Si la selección depende del área, los
estimadores no reflejan las probabilidades de inclusión; se requieren pesos
$\pi_i$ (Horvitz–Thompson).

**T5.** Parcelas pequeñas y numerosas reparten mejor la muestra y detectan
parches, pero aportan más ceros y borde relativo; frente a un gradiente, bandas
largas lo cruzan pero exponen más borde ($P/A=2(1/u+1/v)$). Las reglas de
inclusión de borde se fijan antes de observar.

**T6.** Hay una unidad primaria (la parcela); los 25 subcuadrantes son
submuestras. Un semivariograma con semivarianzas bajas a cortas distancias es
compatible con autocorrelación, pero no demuestra un mecanismo. Un índice 4.2 es
compatible con agregación, gradiente o mezcla de hábitats: distinguirlos exige
información espacial o ambiental adicional.

**N1.** $\bar y=4.0$ plántulas/m², $s^2=3.0909$, $s=1.7581$. La densidad estimada
es $\widehat D=4.0$ con EE 0.4815 (fpc 0.9) e IC $[2.940, 5.060]$. El total es
480 con EE 57.78 e IC $[352.83, 607.17]$.

**N2.** $\widehat D_U=3.15$ y $\widehat D_R=55/18=3.0556$ plántulas/m². La
diferencia proviene de la influencia de cada parcela: el cociente de totales da
más peso a las parcelas grandes; serían iguales si todas las áreas fueran iguales.

**N3.** El indicador tiene un 0 (la cuarta parcela): $p=11/12=0.9167$,
$s_z^2=0.08333$, EE 0.0791. El IC restringido es $[0.743, 1.000]$. El EE relativo
de una proporción binaria con 12 observaciones es mayor que el de la media del
conteo: cada unidad binaria aporta menos información que un valor continuo.

**N4.** $\widehat C=0.15$, EE $=\sqrt{0.15\times0.85/80}=0.0399$ e IC de Wald
$[0.072, 0.228]$. El IC supone puntos independientes; con puntos agrupados en
líneas, la réplica es la línea y el EE binomial lo subestimaría.

**N5.** $\widehat C_R=33/120=0.275$, mientras que
$\widehat C_U=(5/20+8/25+4/20+9/25+7/30)/5=0.2727$. Varían poco porque
las áreas son similares, pero conceptualmente resumen estrategias distintas; la
réplica es el transecto.

**N6.** Con $p=0.30$, la presencia esperada en bloques de cuatro cuadrantes es
$1-(1-0.3)^4=0.7599$ si los cuadrantes fueran independientes. En BCI la
frecuencia de `Calophyllum` sube de 0.62 a 0.92 y 1.00 mucho más rápido de lo
que sugiere el azar para su $p$: el ascenso empinado es lectura de agregación.

**R1.** Con la semilla 3311, densidad 431.6 (EE 12.7, IC aproximadamente
[404.3, 458.9] tallos/ha; total 21 580) y frecuencia focal 0.667 (EE 0.105). Con
la semilla 3312 y 2000 repeticiones: sesgo −0.06, DE 9.31, RMSE 9.31, SE medio
8.81 y cobertura 0.93; la DE empírica y el SE medio coinciden porque la fórmula
del MAS describe la variación real.

**R2.** La dispersión de Pearson es 2.48, señal de sobredispersión. El
cuasi-Poisson deja los coeficientes en escala de razones: Swamp ≈ 0.79 y Young ≈
1.23 respecto de `OldHigh`; el semivariograma agrega que unidades cercanas son
más semejantes, lo que desaconseja tratar las hectáreas vecinas como réplicas
totalmente independientes.

**R3.** Las densidades se mantienen en 417.4–431.3 tallos/ha, mientras la
varianza cae de 1810.8 (1×1) a 1444.2 (1×2), 717.3 (2×1), 1083.5 (1×4) y 548.1
(4×1); la frecuencia del focal sube de 0.62 a 0.90–1.00. La orientación importa:
las bandas que cruzan el eje este—oeste (1×2, 1×4) conservan más heterogeneidad
que las norte—sur (2×1, 4×1).

**R4.** Con la semilla 3314, el MAS da RMSE 10.74 y DE 10.74; la estratificación
`OldLow` prácticamente no cambia el RMSE (10.57); la de `Young` lo reduce a 9.52
(DE 9.52). La ganancia aparece solo cuando el criterio separa niveles de
densidad (Young, 538, frente a Resto, 424.6), no cuando divide por un criterio
de fisonomía que no separa medias.

**R5.** Las desviaciones van de −18.39 a +2.38 tallos/ha según el origen (con
ocho o diez celdas completas de 4 ha). La recomendación es fijar el origen o
registrar parcelas parciales con su área antes de observar, y no elegir el origen
después de ver los datos.
:::

## Actividad propuesta para el lector

Use `vegan::varespec` y `vegan::varechem` (comunidad y variables de suelo de 24
parcelas). Documente procedencia y limitaciones; verifique correspondencia de
filas, faltantes, ceros y rangos; defina estratos, unidad de muestreo, soporte,
unidad de observación y un estimando (densidad o frecuencia) para una especie
focal; justifique una audaz elección de soporte y una regla de inclusión.
Estime el parámetro con un MAS reproducible con su incertidumbre; evalúe por
repetición sesgo, DE, RMSE y cobertura; compare una estratificación previa
construida con una variable química y discuta si el criterio separa niveles;
examine la asociación entre parcelas con la información disponible (ubicación o
suelo); y evalúe la sensibilidad de la frecuencia y de la varianza al soporte
(varios tamaños y orientación) y al origen de la teselación. Interprete el
significado de los ceros, el alcance espacial de las conclusiones y qué cambia
al usar frecuencia en lugar de abundancia.