---
title: "Estudios comparativos, intervenciones y sesgos"
subtitle: "Diseño, estimandos y comparaciones ajustadas"
execute:
  enabled: true
  echo: true
  warning: false
  message: false
  error: false
---

{{< chapter-actions >}}

Comparar grupos es sencillo; decidir qué significa la diferencia es más difícil.
Una diferencia observada puede reflejar una intervención, selección de unidades,
medición desigual, pérdidas o azar. El diseño determina qué comparación es
defendible y el análisis debe conservar sus bloques, unidades y restricciones
[@woodward2014epidemiology; @gerstman2013epidemiology].

## Pregunta, diseño y estimando

Un estudio comparativo define antes de medir: población objetivo, condiciones,
respuesta, unidad de asignación o selección, unidad de observación y periodo. En
una intervención, la unidad experimental es la entidad que recibe una condición;
varias mediciones dentro de ella son submuestras. En un estudio observacional no
hay asignación controlada y una diferencia ajustada sigue siendo una asociación.

Sea $Y_{ij}$ la respuesta de la unidad $j$ bajo la condición $i$. Un estimando
simple es la diferencia de medias

$$
\Delta=\mu_1-\mu_0.
$$

Debe indicarse si las medias describen unidades, áreas o individuos; si son
condicionales a bloques; y sobre qué distribución de ambientes se promedian. Un
cociente de medias responde otra pregunta y exige que el denominador sea positivo.
La precisión no corrige un estimando mal definido [@lohr2022sampling].

## Asignación, comparación y bloqueo

La asignación aleatoria hace comparables las condiciones en expectativa y da una
base para atribuir diferencias a la intervención. La selección aleatoria, en
cambio, sustenta la generalización a una población. Ninguna reemplaza a la otra.
Sin información explícita sobre selección, el alcance se limita a las unidades
estudiadas [@manly2015ecological; @gregg2008field].

Un bloque reúne unidades parecidas antes de asignar condiciones. El contraste se
realiza dentro de bloque y luego se combina:

$$
Y_{bj}=\alpha+\beta_b+\tau X_{bj}+\varepsilon_{bj}.
$$

$\tau$ es una diferencia ajustada por bloque si la respuesta es aproximadamente
aditiva en esa escala. El bloqueo puede reducir variación ambiental, pero no crea
réplicas adicionales ni permite ignorar bloque en el análisis. Si cada bloque no
contiene todas las condiciones, solo son estimables comparaciones apoyadas por el
patrón conjunto de asignación; conviene usar un modelo deliberadamente limitado.

## Sesgos que alteran una comparación

- **Selección:** inclusión o permanencia relacionadas con condición y respuesta.
- **Confusión:** diferencias previas acompañan a la condición en estudios sin
  asignación aleatoria.
- **Información:** método, observador o precisión difieren entre condiciones.
- **Pérdidas:** faltantes posteriores dependen de condición o resultado.
- **Contaminación:** una unidad recibe parte de otra condición.
- **Pseudorreplicación:** submuestras se analizan como unidades asignadas.
- **Reporte selectivo:** se eligen respuestas o modelos después de ver resultados.

La prevención mediante diseño y protocolo es preferible a un ajuste posterior.
Una auditoría debe conservar identificadores, asignación prevista y recibida,
fechas, faltantes, exclusiones y cambios de medición [@woodward2014epidemiology].

## Estimación, incertidumbre y diagnóstico

Una estimación necesita tamaño de efecto, incertidumbre y escala. En modelos
lineales, el intervalo para un contraste combina variación residual con los grados
de libertad disponibles. Con pocos bloques, aproximaciones asintóticas y
remuestreos son frágiles; deben mostrarse los datos por bloque.

Los residuos permiten revisar no linealidad, varianza desigual y observaciones
influyentes. No prueban aleatorización, ausencia de sesgo ni independencia. Una
conclusión robusta conserva signo y magnitud ecológica bajo decisiones razonables:
ajuste por bloque, exclusión de una unidad influyente o una escala alternativa.

## Aplicación completa: intervención nutricional en guisantes

### Procedencia, diseño y alcance

`datasets::npk`, distribuido con R, registra rendimiento de guisantes en libras
por parcela de 1/70 acre. Se aplicaron nitrógeno (`N`), fosfato (`P`) y potasio
(`K`) en seis bloques. La ayuda `?datasets::npk` documenta 24 parcelas y cuatro
combinaciones por bloque. Cada parcela es unidad experimental; el rendimiento es
la respuesta; bloque representa heterogeneidad previa.

No están las ocho combinaciones dentro de cada bloque. Por ello, el análisis
principal estima diferencias medias aditivas de cada nutriente, ajustadas por
bloque y promediadas sobre la asignación del experimento. No se desarrolla una
interpretación general de interacciones ni se extrapola a otras fincas, años o
dosis. La procedencia no informa un marco probabilístico de fincas.

### Importación y auditoría

```{r}
#| label: ch08-auditoria
data("npk", package = "datasets")
d <- npk

stopifnot(nrow(d) == 24L, !anyNA(d), !anyDuplicated(rownames(d)))
stopifnot(all(d$yield > 0), nlevels(d$block) == 6L)
audit <- list(
  dimensions = dim(d),
  levels = lapply(d[c("block", "N", "P", "K")], levels),
  units_per_block = table(d$block),
  treatment_replication = xtabs(~ N + P + K, d)
)
audit
```

La tabla tridimensional verifica replicación global, pero no demuestra que cada
bloque sea completo. Esta comprobación evita atribuir al modelo una estructura
que los datos no poseen.

### Exploración por unidad y bloque

```{r}
#| label: ch08-exploracion
#| fig-cap: "Rendimiento de cada parcela; las líneas unen parcelas del mismo bloque."
comb <- interaction(d$N, d$P, d$K, sep = "")
cols <- c("#3d5a80", "#ee6c4d", "#2a9d8f", "#9b5de5",
          "#bc6c25", "#457b9d", "#6a994e", "#d62828")
plot(jitter(as.numeric(comb), amount = .07), d$yield,
     pch = 21, bg = cols[as.numeric(d$block)], xaxt = "n",
     xlab = "Combinación NPK", ylab = "Rendimiento (lb/parcela)")
axis(1, at = seq_along(levels(comb)), labels = levels(comb))
legend("topright", legend = levels(d$block), pt.bg = cols[1:6], pch = 21,
       title = "Bloque", bty = "n", ncol = 2)

aggregate(yield ~ block, d, function(x) c(media = mean(x), rango = diff(range(x))))
aggregate(yield ~ N + P + K, d, mean)
```

La dispersión entre bloques justifica conservarlos. Las medias crudas por
combinación son descriptivas y no sustituyen los contrastes ajustados.

### Estimación de diferencias ajustadas

```{r}
#| label: ch08-estimacion
fit <- lm(yield ~ block + N + P + K, data = d)
coef_table <- summary(fit)$coefficients
effects <- coef_table[c("N1", "P1", "K1"), , drop = FALSE]
intervals <- confint(fit, parm = c("N1", "P1", "K1"), level = .95)
result <- data.frame(
  nutrient = c("N", "P", "K"),
  difference_lb_plot = effects[, "Estimate"],
  standard_error = effects[, "Std. Error"],
  lower = intervals[, 1], upper = intervals[, 2],
  row.names = NULL
)
result
anova(fit)
```

Cada coeficiente compara presencia con ausencia del nutriente, manteniendo bloque
y los otros dos indicadores en el modelo. Es una diferencia en libras por parcela,
no un porcentaje ni una respuesta a cualquier dosis posible. La tabla ANOVA no
debe reemplazar los tamaños de efecto y sus intervalos.

### Incertidumbre respetando bloques

Como complemento se remuestrean bloques completos. Solo hay seis, de modo que el
intervalo bootstrap es un diagnóstico de estabilidad, no una garantía de cobertura.

```{r}
#| label: ch08-incertidumbre
set.seed(808)
B <- 1999
boot_effects <- replicate(B, {
  chosen <- sample(levels(d$block), replace = TRUE)
  db <- do.call(rbind, lapply(seq_along(chosen), function(i) {
    z <- d[d$block == chosen[i], ]
    z$boot_block <- factor(i)
    z
  }))
  coef(lm(yield ~ boot_block + N + P + K, db))[c("N1", "P1", "K1")]
})
boot_ci <- t(apply(boot_effects, 1, quantile, c(.025, .5, .975), na.rm = TRUE))
data.frame(nutrient = rownames(boot_ci), boot_ci, row.names = NULL)
```

### Diagnósticos

```{r}
#| label: ch08-diagnosticos
op <- par(mfrow = c(1, 2))
plot(fitted(fit), residuals(fit), pch = 21, bg = "#457b9d",
     xlab = "Ajustado", ylab = "Residuo")
abline(h = 0, lty = 2)
qqnorm(residuals(fit), pch = 21, bg = "#ee6c4d")
qqline(residuals(fit))
par(op)

influence <- data.frame(
  row = seq_len(nrow(d)), block = d$block,
  combination = comb, cooks_distance = cooks.distance(fit)
)
influence[order(-influence$cooks_distance), ][1:5, ]
```

Patrones curvos o de abanico cuestionarían la forma lineal y la varianza común.
Una distancia de Cook alta señala dependencia del resultado, no autoriza borrar
la parcela sin revisar el registro y el protocolo.

### Sensibilidad analítica

Se compara el modelo primario con el análisis sin bloque y con seis análisis que
omiten un bloque completo. Esto evalúa confusión por heterogeneidad espacial y
dependencia de un bloque, sin inventar nuevas unidades.

```{r}
#| label: ch08-sensibilidad
unblocked <- coef(lm(yield ~ N + P + K, d))[c("N1", "P1", "K1")]
leave_block <- sapply(levels(d$block), function(b) {
  coef(lm(yield ~ block + N + P + K, d[d$block != b, ]))[
    c("N1", "P1", "K1")]
})
round(cbind(primary = coef(fit)[c("N1", "P1", "K1")],
            unblocked = unblocked,
            leave_block_min = apply(leave_block, 1, min),
            leave_block_max = apply(leave_block, 1, max)), 2)
```

### Interpretación

El análisis identifica qué nutrientes muestran una diferencia ajustada grande y
cuánta incertidumbre acompaña esa magnitud en estas 24 parcelas. La atribución a
las aplicaciones depende de que la asignación descrita se haya ejecutado y de que
no haya contaminación o medición diferencial. El diseño incompleto por bloque,
las seis réplicas ambientales y la falta de dosis adicionales impiden concluir
sobre interacciones generales, forma de la respuesta o transporte a otros
ambientes. Una conclusión debe reportar diferencias e intervalos, y mencionar si
cambian al retirar bloques o ignorar el ajuste.

## Síntesis

- Diseño y estimando preceden al modelo.
- Asignación sustenta atribución; selección sustenta generalización.
- Bloques se conservan en estimación, incertidumbre y sensibilidad.
- Sesgos de selección, información y pérdidas no desaparecen con precisión.
- Diagnósticos evalúan el modelo, no validan retrospectivamente el diseño.

## Actividad propuesta para el lector

Use `datasets::InsectSprays`, un experimento real distribuido con R sobre conteos
de insectos bajo seis tratamientos. Consulte y registre su ayuda como procedencia;
defina unidad, respuesta, condiciones, población alcanzable y diferencia de medias
de interés; audite tamaño por tratamiento, ceros, faltantes y valores extremos;
explore distribuciones y medias; estime contrastes seleccionados antes del ajuste
con intervalos compatibles con conteos o con una justificación explícita de otra
escala; diagnostique dispersión y observaciones influyentes; compare al menos dos
decisiones razonables de modelación; e interprete magnitud, incertidumbre, sesgos
posibles y límites de generalización.
