---
title: "Ocupación y detección imperfecta"
subtitle: "Historias repetidas para separar estado y observación"
execute:
  enabled: true
---

{{< chapter-actions >}}

## Ausencia observada y estado latente

No detectar una especie puede significar ausencia o presencia no observada. Los
modelos de ocupación usan visitas repetidas para separar ambos procesos. Para el
sitio $i$,

$$
z_i\sim\operatorname{Bernoulli}(\psi_i),\qquad
y_{ij}\mid z_i\sim\operatorname{Bernoulli}(z_i p_{ij}),
$$

donde $z_i$ es presencia durante la temporada, $\psi_i$ la probabilidad de
ocupación y $p_{ij}$ la detección condicional en presencia. En tres visitas,

$$
P(000)=(1-\psi)+\psi(1-p)^3.
$$

Una historia positiva confirma detección; `000` es una mezcla. Con una sola
visita solo se observa aproximadamente $\psi p$, y ambos parámetros no se separan
sin información adicional [@manly2015ecological; @sutherland2006census].

## Diseño y significado

La unidad es un sitio definido espacialmente y las réplicas son visitas dentro de
una temporada suficientemente corta. Para especies móviles, el parámetro suele ser
probabilidad de **uso** del sitio, no residencia exclusiva. Aumentar el tamaño del
sitio puede aumentar $\psi$; aumentar duración o calidad de búsqueda puede aumentar
$p$. Por eso toda estimación debe declarar ambas escalas
[@henderson2016ecological].

Con enlaces logit,

$$
\operatorname{logit}(\psi_i)=\boldsymbol{x}_i^T\boldsymbol\beta,
\qquad
\operatorname{logit}(p_{ij})=\boldsymbol{w}_{ij}^T\boldsymbol\alpha.
$$

Las covariables de sitio describen estado; clima, duración, observador, sendero o
equipo suelen describir detección. Una variable puede afectar ambos procesos, pero
modelos recargados no son identificables con pocas historias positivas. Conviene
formular pocas relaciones antes de ajustar [@lohr2022sampling].

## Supuestos

- el estado no cambia entre visitas, o el estimando se redefine como uso;
- sitios son independientes al nivel de inferencia;
- no hay falsas detecciones o se usa verificación suficiente;
- detecciones repetidas están vinculadas al sitio correcto;
- visitas omitidas son `NA`, nunca cero;
- heterogeneidad importante de $p$ y $\psi$ está representada;
- covariables se miden en la escala y antes del proceso que pretenden explicar;
- el marco de sitios y su selección permiten la generalización declarada.

El cierre puede fallar por migración o amplias separaciones entre visitas. La
independencia falla si cámaras vecinas observan el mismo ámbito de hogar. Falsos
positivos, especialmente en identificación acústica, pueden inflar $\psi$. Ningún
criterio de información diagnostica por sí solo estos problemas de diseño.

## Aplicación real: zorro rojo en cámaras

### Procedencia, pregunta y estimando

`unmarked::MesoCarnivores` contiene historias de tres visitas para 1 437 sitios y
varias especies de mesocarnívoros, junto con covariables del sitio. Usaremos zorro
rojo (`redfox`). El paquete documenta detección binaria, densidad de viviendas en
5 km (`HDens_5km`), detecciones de personas y ubicación sobre sendero (`Trail`).

La pregunta es: **¿cómo cambia el uso por zorro rojo a lo largo del gradiente de
densidad de viviendas, separando la mayor detectabilidad de cámaras sobre
senderos?** El estimando es $\psi$ para sitios del conjunto durante la ventana de
tres visitas; $p$ es la probabilidad de detección por visita condicional en uso
[@rota2016multispecies; @kellner2023unmarked].
La asociación no es un efecto causal de urbanización.

### Disponibilidad, importación y auditoría

```{r}
#| label: occ-importar
if (!requireNamespace("unmarked", quietly = TRUE)) {
  stop("Se requiere el paquete 'unmarked' para ejecutar este capítulo.")
}
suppressPackageStartupMessages(library(unmarked))
data("MesoCarnivores", package = "unmarked")
y <- MesoCarnivores$redfox
sitios <- MesoCarnivores$sitecovs

stopifnot(is.matrix(y), ncol(y) == 3L, nrow(y) == nrow(sitios),
          all(y %in% c(0, 1)), !anyNA(y),
          all(c("HDens_5km", "People_site", "Trail") %in% names(sitios)),
          all(sitios$HDens_5km >= 0), all(sitios$Trail %in% 0:1))

auditoria_occ <- data.frame(
  sitios = nrow(y), visitas = ncol(y), detecciones = sum(y),
  sitios_detectados = sum(rowSums(y) > 0),
  faltantes_y = sum(is.na(y)), faltantes_cov = sum(is.na(sitios))
)
auditoria_occ
```

No hay visitas faltantes. La unidad de `HDens_5km` debe conservarse como la define
el conjunto; para modelar se usa `log1p` y estandarización, de modo que el
coeficiente represente una desviación estándar en la escala transformada.

### Exploración de historias y covariables

```{r}
#| label: occ-explorar
historia <- apply(y, 1, paste0, collapse = "")
sort(table(historia), decreasing = TRUE)
colSums(y)

sitios$detectado <- as.integer(rowSums(y) > 0)
sitios$HDens_log <- log1p(sitios$HDens_5km)
sitios$HDens_z <- as.numeric(scale(sitios$HDens_log))
sitios$Trail <- factor(sitios$Trail, levels = 0:1)

op <- par(mfrow = c(1, 2))
barplot(table(historia), col = "#bc6c25", xlab = "Historia",
        ylab = "Sitios")
boxplot(HDens_log ~ detectado, sitios, xlab = "Alguna detección",
        ylab = "log(1 + densidad de viviendas)")
par(op)
with(sitios, table(Trail, detectado))
```

La proporción con alguna detección es un límite inferior ingenuo de uso. La
diferencia descriptiva por viviendas mezcla $\psi$ y $p$; la tabla de sendero
sugiere representar primero el proceso de detección.

### Ajuste parsimonioso

```{r}
#| label: occ-ajuste
umf <- unmarked::unmarkedFrameOccu(y = y, siteCovs = sitios)
ajuste_occ <- unmarked::occu(~ Trail ~ HDens_z, data = umf)
coeficientes <- data.frame(
  parametro = names(coef(ajuste_occ)), estimacion = coef(ajuste_occ),
  SE = unmarked::SE(ajuste_occ)
)
coeficientes$LI <- coeficientes$estimacion - 1.96 * coeficientes$SE
coeficientes$LS <- coeficientes$estimacion + 1.96 * coeficientes$SE
coeficientes
```

La primera fórmula modela detección y la segunda ocupación. Los coeficientes están
en log-odds y se comunican mejor mediante probabilidades predichas.

### Estimación e incertidumbre

```{r}
#| label: occ-prediccion
pred_p <- unmarked::predict(ajuste_occ, type = "det",
  newdata = data.frame(Trail = factor(0:1, levels = 0:1)))
pred_p$ubicacion <- c("fuera de sendero", "sobre sendero")
pred_p

q_hdens <- quantile(sitios$HDens_5km, c(0.1, 0.5, 0.9))
z_hdens <- (log1p(q_hdens) - mean(sitios$HDens_log)) / sd(sitios$HDens_log)
pred_psi <- unmarked::predict(ajuste_occ, type = "state",
  newdata = data.frame(HDens_z = as.numeric(z_hdens)))
pred_psi$HDens_5km <- as.numeric(q_hdens)
pred_psi

grid_h <- seq(min(sitios$HDens_log), max(sitios$HDens_log), length.out = 150)
grid_z <- (grid_h - mean(sitios$HDens_log)) / sd(sitios$HDens_log)
curva <- unmarked::predict(ajuste_occ, type = "state",
                            newdata = data.frame(HDens_z = grid_z))
plot(grid_h, curva$Predicted, type = "l", ylim = c(0, 1),
     xlab = "log(1 + densidad de viviendas en 5 km)",
     ylab = "Probabilidad de uso")
lines(grid_h, curva$lower, lty = 2)
lines(grid_h, curva$upper, lty = 2)
```

Los intervalos son Wald condicionados en la forma logit, transformación elegida,
independencia y ausencia de falsas detecciones. Las predicciones en cuantiles
evitan extrapolar más allá del gradiente observado.

### Diagnóstico por historias

Comparamos frecuencias observadas con las esperadas sitio a sitio. Para cada sitio
se usan sus $\widehat\psi_i$ y $\widehat p_i$; `000` incluye ausencia verdadera.

```{r}
#| label: occ-diagnostico
psi_hat <- unmarked::predict(ajuste_occ, type = "state")$Predicted
p_hat <- unmarked::predict(ajuste_occ, type = "det",
  newdata = data.frame(Trail = sitios$Trail))$Predicted
H <- sort(apply(expand.grid(rep(list(0:1), 3)), 1,
                paste0, collapse = ""))
esperada <- vapply(H, function(h) {
  z <- as.integer(strsplit(h, "")[[1]])
  pr_det <- p_hat^sum(z) * (1 - p_hat)^(3 - sum(z))
  if (h == "000") sum((1 - psi_hat) + psi_hat * pr_det) else
    sum(psi_hat * pr_det)
}, numeric(1))
observada <- as.numeric(table(factor(historia, levels = H)))
diag_hist <- data.frame(historia = H, observada, esperada,
                        pearson = (observada - esperada) / sqrt(esperada))
diag_hist
T_obs <- sum((observada - esperada)^2 / esperada)
T_obs
```

Residuos grandes en una visita concreta sugieren diferencias temporales de $p$;
exceso simultáneo de `000` y `111` puede indicar heterogeneidad no representada.
La discrepancia no identifica cuál supuesto falló, pero dirige la revisión del
protocolo y de covariables.

### Sensibilidad de la especificación

```{r}
#| label: occ-sensibilidad
ajuste_nulo <- unmarked::occu(~ 1 ~ 1, data = umf)
ajuste_sendero <- unmarked::occu(~ Trail ~ 1, data = umf)
ajuste_p_const <- unmarked::occu(~ 1 ~ HDens_z, data = umf)
sitios$People_z <- as.numeric(scale(log1p(sitios$People_site)))
umf_people <- unmarked::unmarkedFrameOccu(y = y, siteCovs = sitios)
ajuste_people <- unmarked::occu(~ Trail ~ People_z, data = umf_people)

comparacion <- data.frame(
  modelo = c("psi(.) p(.)", "psi(.) p(sendero)",
             "psi(viviendas) p(.)", "psi(viviendas) p(sendero)",
             "psi(personas) p(sendero)"),
  K = c(2, 3, 3, 4, 4),
  AIC = c(ajuste_nulo@AIC, ajuste_sendero@AIC, ajuste_p_const@AIC,
          ajuste_occ@AIC, ajuste_people@AIC)
)
comparacion$Delta_AIC <- comparacion$AIC - min(comparacion$AIC)
comparacion

c(uso_ingenuo = mean(rowSums(y) > 0),
  psi_nula = unmarked::backTransform(ajuste_nulo, type = "state")@estimate)
```

La comparación pregunta si atribuir sendero a detección cambia el patrón de
estado y si una alternativa de presión humana ofrece una descripción distinta.
AIC compara aproximación relativa; no prueba cierre, independencia o causalidad.
La proporción ingenua muestra el sesgo esperado al equiparar no detección con
ausencia.

### Interpretación y reproducibilidad

El modelo separa una asociación de uso con densidad de viviendas de la marcada
diferencia de detección entre cámaras sobre y fuera de senderos. Para una especie
móvil, “uso durante la ventana” es más prudente que residencia. Las cámaras no son
individuos y las detecciones no son abundancia. El gradiente observacional puede
reflejar hábitat, geografía u otras variables correlacionadas.

```{r}
data.frame(paquete = "unmarked",
           version = as.character(utils::packageVersion("unmarked")),
           objeto = "MesoCarnivores", especie = "redfox",
           convergencia = ajuste_occ@opt$convergence, R = R.version.string)
```

## Errores frecuentes

- codificar una cámara inactiva como no detección;
- modelar “alguna detección” sin considerar $p$;
- llamar ausencia a una historia `000`;
- mezclar visitas tan separadas que el estado cambia;
- usar réplicas espaciales como temporales sin redefinir uso;
- asignar covariables de observación al estado sin justificación;
- ajustar demasiados parámetros con pocas detecciones;
- interpretar ocupación como abundancia o efecto causal;
- ignorar falsas identificaciones y dependencia entre sitios vecinos.

## Síntesis

La ocupación es un modelo conjunto del estado y su observación. Las visitas
repetidas permiten separar $\psi$ y $p$ bajo cierre, identificación correcta e
independencia. Escala espacial, duración de la temporada y ubicación del equipo
determinan si el parámetro representa ocupación o uso. Un análisis completo audita
historias y faltantes, limita covariables, predice en unidades interpretables,
revisa frecuencias de historias y muestra sensibilidad a la especificación.

## Actividad propuesta para el lector

Use `MesoCarnivores$coyote`, un conjunto de historias distinto del caso principal,
con las mismas tres visitas. Audite dimensiones, faltantes y frecuencias; defina el
estimando como uso durante la ventana; explore detección por `Trail`; ajuste con
`unmarked::occu` un modelo nulo y otro con `Trail` solo en detección. Añada como
máximo una covariable de estado entre `HDens_5km` y `People_site`, con transformación
justificada. Presente probabilidades e intervalos, diagnostique las ocho historias,
compare con la proporción ingenua y evalúe sensibilidad al excluir sitios por
encima del percentil 99 de la covariable. Interprete detección y uso por separado.
