---
title: "Monitoreo ecológico y análisis de tendencias"
subtitle: "Índices repetidos, dependencia y cambio temporal"
execute:
  enabled: true
  echo: true
  warning: false
  message: false
  error: false
---

{{< chapter-actions >}}

Monitorear es medir repetidamente una población, comunidad o condición ambiental
con un protocolo estable para describir estado y cambio. Una secuencia larga no
compensa cambios de cobertura, esfuerzo o detección. El primer resultado de un
programa es una serie comparable; el segundo es una inferencia cuya escala y
alcance están definidos [@sutherland2006census; @gregg2008field].

## Objetivo, indicador y unidad temporal

Un objetivo operativo especifica variable, dominio espacial, estación, frecuencia
y cambio relevante. Un **indicador** es una medición relacionada con el proceso de
interés; no necesariamente es abundancia. Capturas, registros acústicos o huellas
pueden variar por población, esfuerzo y detectabilidad:

$$
I_t \approx N_t q_t,
$$

donde $I_t$ es el índice, $N_t$ la cantidad ecológica y $q_t$ la fracción que el
protocolo convierte en registros. Solo con $q_t$ comparable, o modelado con datos
auxiliares, el cambio de $I_t$ informa cambio relativo de $N_t$ [@henderson2016ecological].

La unidad de análisis puede ser sitio-año, transecto-año o un total anual. Réplicas
espaciales permiten separar variación entre sitios de cambio común. Una sola cifra
anual no permite estimar esa variación espacial, aunque tenga muchos años.

## Diseño de un programa de monitoreo

Un marco estable incluye sitios permanentes o una muestra repetida con reglas
conocidas. Estratificación garantiza representación de hábitats; paneles rotativos
reparten esfuerzo; sitios centinela ofrecen continuidad pero no generalización
probabilística automática [@lohr2022sampling]. Deben conservarse:

- identificador y coordenadas de la unidad;
- fecha, duración, área y esfuerzo;
- instrumento, observador y versión del protocolo;
- clima, accesibilidad y cambios de hábitat;
- ceros válidos, visitas fallidas y datos faltantes separados.

Cambiar simultáneamente instrumento y periodo crea una ruptura que puede parecer
tendencia. Una fase de solapamiento entre métodos permite calibración; sin ella,
es más prudente analizar periodos separados.

## Tendencia y cambio ecológico

Para una tendencia lineal,

$$
g(I_t)=\beta_0+\beta_1(t-t_0)+\varepsilon_t,
$$

donde $g$ puede ser identidad o logaritmo. En escala logarítmica, $100(e^{\beta_1}-1)$
es el cambio porcentual anual aproximado del índice. La pendiente resume un cambio
medio monotónico; no describe ciclos, pulsos ni mecanismos. El año de referencia
$t_0$ mejora interpretación y estabilidad numérica [@manly2015ecological].

Observaciones consecutivas suelen parecerse. Si
$\operatorname{Cor}(\varepsilon_t,\varepsilon_{t-1})=\rho$, tratar los años como
independientes puede subestimar incertidumbre. Una regresión con errores de primer
orden estima pendiente y dependencia conjuntamente. Es adecuada solo si residuos
no conservan estructura importante; gráficos, autocorrelaciones y predicciones
retrospectivas son parte del diagnóstico [@henderson2016ecological].

## Incertidumbre, sensibilidad y comunicación

El intervalo de una pendiente condiciona en el periodo, indicador y modelo. No
incluye automáticamente error de detección, cambios de protocolo ni sesgo de
cobertura. Para series dependientes, el remuestreo debe conservar tramos contiguos,
no años aislados. Con ciclos fuertes, ninguna pendiente única debe presentarse como
la dinámica completa.

La sensibilidad compara escalas, ventanas temporales y observaciones influyentes
definidas por razones científicas. Probar muchos puntos de corte hasta hallar una
pendiente deseada es selección de resultados. Deben mostrarse trayectoria,
magnitud, intervalo y alcance, no solo una decisión dicotómica.

## Aplicación completa: índice histórico de capturas de lince

### Procedencia, diseño y estimando

`datasets::lynx` contiene 114 totales anuales de linces atrapados en Canadá entre
1821 y 1934. La documentación de R vincula la serie histórica con el registro de
capturas de la región del río Mackenzie [@campbell1977lynx]. No son conteos de un
censo probabilístico ni estimaciones corregidas por esfuerzo.

La unidad temporal es el año y solo hay un total agregado por año. El estimando
principal es el cambio porcentual anual medio del **índice de capturas** durante
1821--1934, bajo una tendencia log-lineal con dependencia de primer orden. No se
estimará abundancia de lince ni una tendencia poblacional separada de esfuerzo,
mercado, regulación o detectabilidad.

### Importación y auditoría

```{r}
#| label: ch09-auditoria
data("lynx", package = "datasets")
d <- data.frame(year = as.integer(time(lynx)), index = as.numeric(lynx))
d$log_index <- log(d$index)
d$time_centered <- d$year - mean(d$year)

stopifnot(nrow(d) == 114L, !anyNA(d), all(d$index > 0))
stopifnot(all(diff(d$year) == 1L), d$year[1] == 1821L,
          d$year[nrow(d)] == 1934L)
list(range_year = range(d$year), range_index = range(d$index),
     spacing = unique(diff(d$year)), duplicated_year = anyDuplicated(d$year))
```

La ausencia de años faltantes facilita modelar dependencia, pero no informa si el
esfuerzo de captura fue constante ni si un cero habría sido registrado.

### Exploración de trayectoria y escala

```{r}
#| label: ch09-exploracion
#| fig-cap: "Índice anual histórico de capturas de lince en escalas original y logarítmica."
op <- par(mfrow = c(2, 1), mar = c(4, 4, 2, 1))
plot(index ~ year, d, type = "l", col = "#31572c",
     xlab = "Año", ylab = "Linces atrapados")
plot(log_index ~ year, d, type = "l", col = "#3d5a80",
     xlab = "Año", ylab = "log(índice)")
par(op)

aggregate(index ~ cut(year, breaks = seq(1820, 1940, 20)), d,
          function(x) c(media = mean(x), mediana = median(x), maximo = max(x)))
```

La serie exhibe oscilaciones grandes y repetidas. El logaritmo reduce la relación
entre nivel y amplitud, pero no elimina la dependencia ni convierte capturas en
abundancia.

### Tendencia preliminar y dependencia

```{r}
#| label: ch09-ols
fit_independent <- lm(log_index ~ time_centered, data = d)
summary(fit_independent)$coefficients

op <- par(mfrow = c(1, 2))
plot(fitted(fit_independent), residuals(fit_independent), pch = 19,
     col = "#457b9d", xlab = "Ajustado", ylab = "Residuo")
abline(h = 0, lty = 2)
acf(residuals(fit_independent), main = "ACF: residuos independientes")
par(op)
```

El modelo independiente sirve como contraste. Una autocorrelación residual grande
indica que su error estándar no representa adecuadamente la información temporal.

### Estimación con errores dependientes

`stats::arima()` permite una regresión sobre el tiempo con errores AR(1). La
pendiente sigue siendo log-lineal; la estructura de error reconoce continuidad
entre años.

```{r}
#| label: ch09-ar1
fit_ar1 <- arima(d$log_index, order = c(1, 0, 0),
                 xreg = d$time_centered, include.mean = TRUE,
                 method = "ML")
co <- coef(fit_ar1)
V <- fit_ar1$var.coef
se_slope <- sqrt(V["d$time_centered", "d$time_centered"])
ci_slope <- co["d$time_centered"] + qnorm(c(.025, .975)) * se_slope
annual_change <- 100 * (exp(c(estimate = co["d$time_centered"],
                               lower = ci_slope[1], upper = ci_slope[2])) - 1)
data.frame(phi = co["ar1"], annual_percent_change = annual_change[1],
           lower = annual_change[2], upper = annual_change[3],
           row.names = NULL)
```

El cambio porcentual resume el índice durante todo el periodo. Incluso un intervalo
estrecho no identificaría el mecanismo ni corregiría cambios históricos de esfuerzo.

### Incertidumbre por bloques temporales

Se remuestrean bloques circulares de diez años y se estima una pendiente lineal en
cada serie reconstruida. Es un complemento no paramétrico aproximado que conserva
dependencia local, no una sustitución del modelo principal.

```{r}
#| label: ch09-bootstrap
set.seed(909)
B <- 1999
n <- nrow(d)
block_length <- 10L
block_slope <- replicate(B, {
  starts <- sample(seq_len(n), ceiling(n / block_length), replace = TRUE)
  idx <- unlist(lapply(starts, function(s) ((s - 1L + 0:(block_length - 1L)) %% n) + 1L))
  yb <- d$log_index[idx[seq_len(n)]]
  coef(lm(yb ~ seq_len(n)))[2]
})
100 * (exp(quantile(block_slope, c(.025, .5, .975))) - 1)
```

### Diagnósticos del modelo dependiente

```{r}
#| label: ch09-diagnosticos
res <- residuals(fit_ar1)
op <- par(mfrow = c(1, 2))
plot(d$year, res, type = "h", col = "#6a994e",
     xlab = "Año", ylab = "Residuo AR(1)")
abline(h = 0, lty = 2)
acf(res, main = "ACF: residuos AR(1)")
par(op)
Box.test(res, lag = 10, type = "Ljung-Box", fitdf = 1)
```

Autocorrelación restante, rachas o varianza cambiante indicarían que pendiente más
AR(1) es un resumen incompleto. En esta serie cíclica se espera que un modelo tan
simple no capture toda la estructura; eso limita inferencia, no justifica añadir
componentes sin una pregunta ecológica y apoyo teórico.

### Sensibilidad a escala y periodo

```{r}
#| label: ch09-sensibilidad
estimate_ar1 <- function(z, response = c("log", "raw")) {
  response <- match.arg(response)
  y <- if (response == "log") log(z$index) else z$index
  x <- z$year - mean(z$year)
  f <- arima(y, order = c(1, 0, 0), xreg = x, method = "ML")
  unname(coef(f)["x"])
}

periods <- list(full = d, from_1841 = subset(d, year >= 1841),
                through_1914 = subset(d, year <= 1914))
sens <- data.frame(
  period = names(periods),
  log_slope = vapply(periods, estimate_ar1, numeric(1), response = "log"),
  raw_slope = vapply(periods, estimate_ar1, numeric(1), response = "raw")
)
transform(sens, annual_percent = 100 * (exp(log_slope) - 1))
```

Si la pendiente cambia mucho al desplazar veinte años los extremos, la afirmación
de una tendencia secular depende de la ventana frente a las oscilaciones. La
escala original expresa capturas por año; la logarítmica, cambio proporcional.

### Interpretación

El resultado defendible describe dirección y magnitud media del índice histórico,
su intervalo y la dependencia estimada. La gráfica muestra que esa pendiente no
resume los pulsos dominantes. Sin esfuerzo, área efectiva, regulación y detección,
no puede llamarse abundancia ni atribuirse a una causa ecológica. Para monitoreo
actual se necesitarían sitios o rutas replicados, esfuerzo registrado y una fase
de calibración cuando cambie el protocolo.

## Síntesis

- Un indicador solo representa el proceso bajo una relación de observación clara.
- Tendencia, ciclo y cambio abrupto son patrones distintos.
- La unidad temporal y la dependencia deben conservarse en la incertidumbre.
- Diagnósticos y sensibilidad delimitan el resumen, no reparan datos no comparables.
- Un índice de captura debe interpretarse como índice, no como abundancia.

## Actividad propuesta para el lector

Analice `datasets::Nile`, una serie real de caudal anual del río Nilo. Registre la
procedencia y las unidades desde `?Nile`; defina el indicador, la unidad anual y
una tendencia o diferencia entre periodos como estimando; audite continuidad,
faltantes y rango; explore escalas original y logarítmica; estime una tendencia
con incertidumbre que reconozca dependencia; examine residuos y autocorrelación;
evalúe sensibilidad a escala, extremos del periodo y una división temporal
justificada por la documentación; e interprete el resultado como monitoreo de
caudal observado, distinguiendo cambio estadístico, mecanismo y alcance.
