---
title: "Remoción, captura-recaptura e índices de abundancia"
subtitle: "Estimación cerrada, esfuerzo y capturabilidad"
execute:
  enabled: true
---

{{< chapter-actions >}}

## Contar lo no observado

Capturas y detecciones repetidas contienen información sobre la fracción no
observada. La inferencia requiere distinguir población $N$, número observado $n$,
probabilidad de captura $p$ y esfuerzo. Un índice, en cambio, puede conservar solo
$C=qN$: sin conocer o estabilizar $q$, no identifica $N$
[@manly2015ecological; @sutherland2006census].

## Captura-recaptura cerrada

En dos ocasiones se marcan $n_1$ individuos; en la segunda se capturan $n_2$, de
los cuales $m_2$ estaban marcados. Bajo cierre, mezcla, marcas persistentes,
identificación correcta y captura comparable, Lincoln--Petersen estima
$n_1n_2/m_2$. La corrección de Chapman es

$$
\widehat N_C=\frac{(n_1+1)(n_2+1)}{m_2+1}-1,
$$

con varianza

$$
\widehat{\operatorname{Var}}(\widehat N_C)=
\frac{(n_1+1)(n_2+1)(n_1-m_2)(n_2-m_2)}
{(m_2+1)^2(m_2+2)}.
$$

Con tres ocasiones, una historia `101` registra captura, ausencia y recaptura. En
el modelo cerrado $M_0$, cada individuo tiene probabilidad constante $p$, una
historia con $k$ capturas tiene probabilidad $p^k(1-p)^{3-k}$ y la probabilidad de
no observarlo es $(1-p)^3$. Para un $N$ candidato, la máxima verosimilitud usa
$\widehat p=M/(3N)$, donde $M$ es el total de capturas. El perfil discreto de $N$
vuelve visibles los supuestos y la asimetría de su incertidumbre
[@manly2015ecological].

La heterogeneidad de $p$ suele dejar individuos poco capturables fuera de la
muestra y sesgar $N$ hacia abajo. Respuesta a la marca, diferencias temporales,
trampas saturadas y movimiento de borde también rompen $M_0$. Más ocasiones no
reparan automáticamente un diseño inadecuado.

## Remoción

En remoción, los individuos capturados se retiran o dejan de estar disponibles.
Con población cerrada y probabilidad constante, el número capturado por primera vez
en la ocasión $j$ tiene esperanza

$$
E(C_j)=Np(1-p)^{j-1}.
$$

La disminución entre ocasiones informa $p$ y la cola no observada informa $N$.
Debe distinguirse remoción física de remoción de la lista por identificación. La
entrada de individuos, aprendizaje, agotamiento local desigual o esfuerzo variable
pueden imitar la curva descendente [@henderson2016ecological].

## Cambio en razón e índices

Si una intervención añade o retira una cantidad conocida $R$ de una categoría, y
la proporción de esa categoría cambia de $P_1$ a $P_2$, el tamaño previo puede
estimarse por cambio en razón. Para una remoción conocida de la categoría marcada,

$$
\widehat N_1=R\frac{1-P_2}{P_1-P_2},
$$

con signos y fórmula adaptados al tipo de cambio. Se requiere población cerrada
salvo la intervención, clasificación correcta, mezcla rápida y muestras de
composición representativas antes y después. Si $P_1\approx P_2$, la estimación es
inestable [@manly2015ecological].

Captura por unidad de esfuerzo, conteos acústicos y tasas de huellas son índices.
Son útiles para tendencia si esfuerzo, disponibilidad, área y detectabilidad son
comparables. Estandarizar solo horas no controla cambios de observador, clima,
equipo o distribución espacial. Un índice calibrado contra estimaciones periódicas
de $N$ es más defendible que asumir proporcionalidad.

## Supuestos y errores de diseño

- cierre demográfico y geográfico durante las ocasiones;
- individuos reconocibles y marcas no perdidas ni mal leídas;
- historia de cada individuo registrada en el orden correcto;
- captura independiente entre individuos, salvo estructura modelada;
- forma de heterogeneidad o respuesta conductual compatible con el estimador;
- esfuerzo y duración comparables entre ocasiones;
- individuos no observados pertenecen al mismo marco que los observados.

Errores comunes son contar capturas como individuos, usar Petersen con $m_2=0$,
ignorar pérdidas de marca, extender cierre de minutos a meses, escoger un modelo
complejo con pocas recapturas, llamar abundancia a CPUE y reportar un intervalo
simétrico cuando la verosimilitud de $N$ tiene cola larga.

## Aplicación real: mosquero de alisos

### Procedencia, diseño y estimando

El paquete `unmarked` distribuye `alfl.csv` y `alflCovs.csv` [@kellner2023unmarked]. Según su documentación,
son conteos de punto de radio fijo para mosquero de alisos (*Empidonax alnorum*) en
2005: cada visita de 15 minutos se dividió en tres intervalos de 5 minutos y los
observadores siguieron individuos durante la visita [@chandler2009scrub]. Hay tres visitas a los puntos.
Usaremos la primera y trataremos cada ave seguida durante 15 minutos como si tuviera
una marca temporal.

El estimando principal es el número de aves disponibles en los puntos durante la
primera visita, bajo $M_0$, no el tamaño regional de la especie. Las covariables
documentan parcelas de radio 50 m, estructura, cobertura leñosa, hora y fecha; no
se usarán para añadir un modelo moderno de abundancia.

### Disponibilidad, importación y auditoría

```{r}
#| label: cr-importar
if (!requireNamespace("unmarked", quietly = TRUE)) {
  stop("Se requiere el paquete 'unmarked' y sus archivos csv.")
}
ruta_hist <- system.file("csv", "alfl.csv", package = "unmarked")
ruta_cov <- system.file("csv", "alflCovs.csv", package = "unmarked")
stopifnot(nzchar(ruta_hist), nzchar(ruta_cov), file.exists(ruta_hist),
          file.exists(ruta_cov))

alfl <- read.csv(ruta_hist, stringsAsFactors = FALSE)
alflCovs <- read.csv(ruta_cov, stringsAsFactors = FALSE)
names(alflCovs)[1] <- "id"
cols_y <- paste0("interval", 1:3)
stopifnot(all(c("id", "survey", cols_y) %in% names(alfl)),
          all(c("id", "struct", "woody", "time.1", "date.1") %in%
                names(alflCovs)),
          !anyDuplicated(alflCovs$id), all(as.matrix(alfl[cols_y]) %in% 0:1),
          all(alfl$id %in% alflCovs$id))

auditoria <- data.frame(
  filas_individuo_visita = nrow(alfl), puntos_marco = nrow(alflCovs),
  puntos_con_deteccion = length(unique(alfl$id)),
  visitas = paste(sort(unique(alfl$survey)), collapse = ","),
  faltantes_historias = sum(is.na(alfl[cols_y]))
)
auditoria
```

Las filas son individuos observados dentro de una visita; `id` identifica el punto,
no al ave. Los puntos sin aves existen en `alflCovs` y son necesarios para describir
el marco, aunque el análisis agregado estima el total disponible en todos los
puntos de la primera visita.

### Historias y exploración

```{r}
#| label: cr-explorar
v1 <- alfl[alfl$survey == 1, ]
v1$historia <- do.call(paste0, v1[cols_y])
n_h <- table(factor(v1$historia,
                    levels = c("001", "010", "011", "100", "101", "110", "111")))
n_h
colSums(v1[cols_y])

barplot(n_h, col = "#52796f", xlab = "Historia", ylab = "Aves observadas",
        main = "Primera visita, tres intervalos de 5 min")
```

La ausencia de `000` es estructural: las aves nunca detectadas no aparecen en el
archivo. Las recapturas dentro de 15 minutos son la información que permite
estimar esa celda.

### Verosimilitud cerrada transparente

```{r}
#| label: cr-perfil
ajustar_M0 <- function(historias, J = nchar(historias[1]), extra = 500L) {
  niveles <- sort(apply(expand.grid(rep(list(0:1), J)), 1,
                        paste0, collapse = ""))
  obs <- niveles[niveles != paste0(rep(0, J), collapse = "")]
  f <- table(factor(historias, levels = obs))
  n <- sum(f); M <- sum(f * vapply(obs, function(z)
    sum(strsplit(z, "", fixed = TRUE)[[1]] == "1"), numeric(1)))
  Ns <- n:(n + extra)
  ll <- vapply(Ns, function(N) {
    p <- M / (J * N)
    if (p <= 0 || p >= 1) return(-Inf)
    k <- vapply(obs, function(z) sum(strsplit(z, "")[[1]] == "1"), numeric(1))
    probs <- p^k * (1 - p)^(J - k)
    n0 <- N - n
    lgamma(N + 1) - lgamma(n0 + 1) - sum(lgamma(f + 1)) +
      n0 * log((1 - p)^J) + sum(f * log(probs))
  }, numeric(1))
  imax <- which.max(ll)
  soporte <- Ns[2 * (max(ll) - ll) <= qchisq(0.95, 1)]
  list(N = Ns[imax], p = M / (J * Ns[imax]), logLik = ll,
       Ns = Ns, IC = range(soporte), frecuencias = f)
}

m0 <- ajustar_M0(v1$historia)
data.frame(N = m0$N, p_por_intervalo = m0$p,
           p_al_menos_una = 1 - (1 - m0$p)^3,
           LI_perfil = m0$IC[1], LS_perfil = m0$IC[2],
           aves_observadas = nrow(v1))

plot(m0$Ns, 2 * (max(m0$logLik) - m0$logLik), type = "l",
     xlab = "N candidato", ylab = "Diferencia de devianza")
abline(h = qchisq(0.95, 1), lty = 2)
```

El perfil evalúa cada $N$ entero, incluye $N-n$ historias `000` y estima $p$ para
ese candidato. El intervalo por razón de verosimilitudes conserva la asimetría y
condiciona en cierre, seguimiento correcto y $p$ constante.

### Incertidumbre por simulación paramétrica

```{r}
#| label: cr-bootstrap
set.seed(6061)
historias_todas <- sort(apply(expand.grid(rep(list(0:1), 3)), 1,
                              paste0, collapse = ""))
k_todas <- vapply(strsplit(historias_todas, ""), function(z) sum(z == "1"), 0)
prob_todas <- m0$p^k_todas * (1 - m0$p)^(3 - k_todas)

boot_N <- replicate(1500, {
  f <- as.vector(rmultinom(1, m0$N, prob_todas))
  h <- rep(historias_todas[-1], f[-1])
  if (length(h) == 0) return(NA_real_)
  ajustar_M0(h, extra = 300L)$N
})
quantile(boot_N, c(0.025, 0.5, 0.975), na.rm = TRUE)
```

Este bootstrap cuantifica repetición bajo el mismo $M_0$; no evalúa sesgo por
heterogeneidad o movimiento.

### Diagnóstico del patrón de historias

```{r}
#| label: cr-diagnostico
obs_names <- names(m0$frecuencias)
k_obs <- vapply(strsplit(obs_names, ""), function(z) sum(z == "1"), 0)
prob_obs <- m0$p^k_obs * (1 - m0$p)^(3 - k_obs)
esperadas <- m0$N * prob_obs
tabla_ajuste <- data.frame(historia = obs_names,
                           observada = as.numeric(m0$frecuencias),
                           esperada = esperadas,
                           residuo = (as.numeric(m0$frecuencias) - esperadas) /
                             sqrt(esperadas))
tabla_ajuste
sum(tabla_ajuste$residuo^2)
```

Grandes diferencias entre `100`, `010` y `001` sugieren variación temporal; exceso
de `111` junto con historias únicas puede sugerir heterogeneidad. Con siete celdas
y parámetros estimados, el estadístico es exploratorio, no una prueba automática
de cierre.

### Sensibilidad: dos ocasiones y otras visitas

```{r}
#| label: cr-sensibilidad
n1 <- sum(v1$interval1 == 1)
n2 <- sum(v1$interval3 == 1)
m2 <- sum(v1$interval1 == 1 & v1$interval3 == 1)
N_chapman <- (n1 + 1) * (n2 + 1) / (m2 + 1) - 1
var_chapman <- (n1 + 1) * (n2 + 1) * (n1 - m2) * (n2 - m2) /
  ((m2 + 1)^2 * (m2 + 2))

por_visita <- do.call(rbind, lapply(sort(unique(alfl$survey)), function(s) {
  d <- alfl[alfl$survey == s, ]
  h <- do.call(paste0, d[cols_y])
  a <- ajustar_M0(h)
  data.frame(visita = s, observadas = nrow(d), N_M0 = a$N, p = a$p,
             LI = a$IC[1], LS = a$IC[2])
}))
c(n1 = n1, n2 = n2, recapturadas = m2, N_Chapman = N_chapman,
  SE_Chapman = sqrt(var_chapman), N_tres_ocasiones = m0$N)
por_visita
```

Chapman usa solo los intervalos primero y tercero y responde al mismo cierre corto,
pero descarta información intermedia. La variación entre visitas puede reflejar
aves disponibles, hora, fecha o violaciones de $p$ constante; no debe promediarse
como si todas fueran la misma población cerrada.

### Interpretación y reproducibilidad

La alta proporción de historias con varias detecciones suele producir una
corrección moderada sobre $n$. Aun así, $N$ significa aves disponibles en los
puntos durante 15 minutos. No incluye aves fuera de las parcelas ni demuestra
densidad regional. La estructura de vegetación y cobertura leñosa pertenecen a
parcelas de 50 m, pero asociarlas causalmente con abundancia requeriría diseño y
modelo adicionales.

```{r}
data.frame(paquete = "unmarked",
           version = as.character(utils::packageVersion("unmarked")),
           archivo_historias = basename(ruta_hist),
           archivo_covariables = basename(ruta_cov), R = R.version.string)
```

## Síntesis

Captura-recaptura estima la fracción no observada a partir de reencuentros;
remoción, a partir del agotamiento; y cambio en razón, a partir de una alteración
conocida de la composición. Los tres métodos dependen de cierre, identificación y
capturabilidad. Los índices requieren menos estructura, pero solo representan
abundancia si su proporcionalidad es defendible. Historias, esfuerzo, perfil de
verosimilitud, diagnóstico y sensibilidad deben acompañar la cifra final.

## Actividad propuesta para el lector

Use exclusivamente `survey == 2` de `alfl.csv`, un subconjunto distinto del caso
principal. Reconstruya las historias, preserve en `alflCovs.csv` los puntos con
cero detecciones y audite hora (`time.2`) y fecha (`date.2`). Estime $N$ y $p$ con
el perfil cerrado de tres intervalos; calcule Chapman con los intervalos 1 y 3;
compare incertidumbre y pérdida de información. Examine residuos por historia,
repita el análisis excluyendo puntos visitados antes del primer cuartil de hora y
discuta cierre, disponibilidad y por qué el resultado no es abundancia regional.
