---
title: "Diseños epidemiológicos y tiempo hasta evento"
subtitle: "Frecuencia, asociación y supervivencia reproducible"
execute:
  enabled: true
  echo: true
  warning: false
  message: false
  error: false
---

{{< chapter-actions >}}

La epidemiología compara estados de salud, exposiciones y tiempos. Una tabla o
modelo no identifica por sí solo el diseño: importan cómo entraron las unidades,
cuándo se midió la exposición, quién podía convertirse en caso y cuánto tiempo
estuvo bajo observación [@woodward2014epidemiology; @lash2021modern].

## Pregunta, diseño y estimando

Antes de analizar, escriba una frase con población, exposición o intervención,
comparador, desenlace y horizonte. Después identifique el mecanismo de selección
y el estimando. Esta secuencia evita calcular una medida que el diseño no puede
identificar.

| Diseño | Selección y temporalidad | Estimandos naturales | Riesgo principal |
|---|---|---|---|
| Transversal | estado y exposición en un corte | prevalencia, razón o diferencia de prevalencias | temporalidad ambigua |
| Cohorte | libres o en riesgo, seguidos desde exposición | incidencia acumulada, tasa, RD, RR, razón de tasas | pérdidas y exposición cambiante |
| Caso-control | casos por desenlace y controles de la población fuente | OR de exposición | control que no representa la fuente |
| Ensayo | intervención asignada y seguimiento prospectivo | efecto ITT: RD, RR, diferencia media o tiempo | incumplimiento, pérdidas, desenmascaramiento |
| Cuasi-experimento | intervención sin aleatorización, con comparación temporal o externa | cambio atribuible bajo supuestos del diseño | tendencias o eventos concurrentes |

El diseño transversal estima carga existente, no incidencia sin información de
tiempo. Una cohorte establece exposición antes del evento. En caso-control se
muestrea según el desenlace: la proporción de casos está fijada por diseño y no
estima riesgo poblacional; el odds ratio sí puede estimar el OR de la población
fuente bajo selección válida. Ensayos y cuasi-experimentos se desarrollan en el
capítulo anterior [@hulley2013designing].

## Medidas de frecuencia y efecto

Para $N$ personas observadas en un momento, la prevalencia es $P=C/N$. En una
cohorte cerrada inicialmente libre del evento, el riesgo o incidencia acumulada
es $I=E/N_0$. Si los seguimientos difieren, la tasa de incidencia usa
persona-tiempo:

$$
IR=\frac{E}{\sum_i T_i}.
$$

Una persona aporta tiempo mientras está en riesgo. Una tasa tiene unidades
(eventos por persona-año); no es una probabilidad. Para expuestos ($1$) y no
expuestos ($0$):

$$
RD=I_1-I_0,\qquad RR=\frac{I_1}{I_0},\qquad
IRR=\frac{IR_1}{IR_0}.
$$

La diferencia de riesgos expresa casos adicionales o evitados y apoya decisiones
absolutas. RR e IRR son relativos y deben acompañarse por riesgos o tasas base.
En una tabla $2\times2$ con casos expuestos $a$, controles expuestos $b$, casos
no expuestos $c$ y controles no expuestos $d$,

$$
OR=\frac{a/c}{b/d}=\frac{ad}{bc}.
$$

El OR no es el RR. Se aproxima a este cuando el evento es raro y la selección es
compatible; con eventos frecuentes puede parecer mucho más extremo. Tampoco se
puede obtener RD de un caso-control convencional sin información externa del
riesgo basal.

## Flujo reproducible y auditoría

Un análisis defendible deja rastro de ocho decisiones:

1. Formular pregunta, diseño, población fuente y estimando.
2. Identificar unidad, elegibilidad, origen de datos y diccionario.
3. Auditar duplicados, rangos, faltantes, denominadores y cronología.
4. Explorar conteos y distribuciones preservando estratos y tiempo.
5. Estimar magnitud e incertidumbre en una escala interpretable.
6. Diagnosticar la forma del modelo y observaciones influyentes.
7. Evaluar sensibilidad a codificación, ajuste, faltantes y supuestos.
8. Interpretar alcance, sesgos y relevancia, no solo valores $p$.

## Aplicación 1: caso-control agregado con `esoph`

### Pregunta, diseño y alcance

`datasets::esoph` contiene 88 estratos de un estudio caso-control sobre cáncer
esofágico en Ille-et-Vilaine, Francia. Registra casos y controles por edad,
consumo de alcohol y tabaco. La pregunta es cómo cambian los *odds* de ser caso
entre categorías de consumo, ajustando por edad y por el otro consumo. El
estimando es un OR condicional al conjunto de estratos; no es prevalencia, riesgo
ni efecto causal garantizado.

### Importación, auditoría y exploración

```{r}
#| label: epi-esoph-auditoria
d <- datasets::esoph
d[c("agegp", "alcgp", "tobgp")] <-
  lapply(d[c("agegp", "alcgp", "tobgp")], factor, ordered = FALSE)

stopifnot(nrow(d) == 88L, !anyNA(d),
          all(d$ncases >= 0), all(d$ncontrols >= 0),
          all(d$ncases + d$ncontrols > 0))
c(filas = nrow(d), casos = sum(d$ncases), controles = sum(d$ncontrols))
xtabs(cbind(casos = ncases, controles = ncontrols) ~ alcgp, d)
xtabs(ncases ~ alcgp + tobgp, d)
```

Los 200 casos y 775 controles no son una muestra transversal de 975 personas:
su cociente depende del muestreo de casos y controles. Las celdas con cero son
información válida, pero celdas pequeñas pueden producir residuos grandes e
intervalos amplios.

```{r}
#| label: epi-esoph-exploracion
#| fig-cap: "Proporción de casos dentro de las unidades muestreadas por estrato; no estima prevalencia poblacional."
p_muestral <- with(d, ncases / (ncases + ncontrols))
cols <- c("#d9ed92", "#99d98c", "#52b69a", "#168aad")
boxplot(split(p_muestral, d$alcgp), col = cols,
        xlab = "Alcohol", ylab = "Casos / (casos + controles)")
```

### Estimación e incertidumbre

La regresión binomial para conteos agrupados modela los odds de caso dentro de
cada celda. Las categorías menores son referencias.

```{r}
#| label: epi-esoph-modelo
fit_esoph <- glm(cbind(ncases, ncontrols) ~ agegp + alcgp + tobgp,
                 family = binomial, data = d)
ci_esoph <- confint.default(fit_esoph)
or_esoph <- exp(cbind(OR = coef(fit_esoph), ci_esoph))
round(or_esoph[grep("^(alcgp|tobgp)", rownames(or_esoph)), ], 2)
```

Ajustados por edad y tabaco, los odds aumentan de forma marcada con alcohol:
frente a 0--39 g/día, el OR estimado es aproximadamente 4.20 para 40--79,
7.25 para 80--119 y 36.70 para 120+ g/día. Para tabaco 30+ frente a 0--9 g/día,
el OR ajustado es cerca de 5.16. Los intervalos cuantifican imprecisión y son
especialmente amplios en categorías con poca información. Estas asociaciones no
son riesgos absolutos y pueden reflejar confusión residual, clasificación y
selección de controles.

### Diagnóstico y sensibilidad

```{r}
#| label: epi-esoph-diagnostico
dispersion <- c(deviance = deviance(fit_esoph),
                df = df.residual(fit_esoph),
                ratio = deviance(fit_esoph) / df.residual(fit_esoph))
dispersion

diag_esoph <- transform(d,
  pearson = residuals(fit_esoph, type = "pearson"),
  cook = cooks.distance(fit_esoph))
diag_esoph[order(-abs(diag_esoph$pearson)),
           c("agegp", "alcgp", "tobgp", "ncases", "ncontrols",
             "pearson", "cook")][1:5, ]

fit_esoph_quasi <- update(fit_esoph, family = quasibinomial)
c(binomial_SE = coef(summary(fit_esoph))["alcgp120+", "Std. Error"],
  quasi_SE = coef(summary(fit_esoph_quasi))["alcgp120+", "Std. Error"])
```

Una razón devianza/grados de libertad cercana a 1 apoya, sin demostrar, la
variación binomial. Los residuos localizan celdas que el patrón aditivo describe
mal; Cook mide influencia sobre el ajuste, no error de registro. La sensibilidad
cuasibinomial ensancha errores si existe sobredispersión. También conviene probar
una interacción alcohol-tabaco solo si fue planteada y hay información por celda,
sin seleccionar el relato por significancia.

## Aplicación 2: tiempo hasta evento con `survival::lung`

### Censura y estimando

`survival::lung` sigue 228 pacientes con cáncer pulmonar avanzado. `time` son
días; `status = 2` indica muerte y `status = 1`, censura. Una observación
censurada informa que el evento no ocurrió hasta su último tiempo conocido, no
que la persona sobrevivió para siempre. Kaplan-Meier estima
$S(t)=P(T>t)$ bajo censura no informativa condicional al diseño
[@kleinbaum2012survival; @therneau2024survival].

Esto es **supervivencia de individuos hasta un evento clínico**, distinta de la
supervivencia demográfica usada en modelos poblacionales: allí puede estimarse
probabilidad de permanecer vivo y disponible entre censos, a menudo confundida
con emigración o detección. Ni Kaplan-Meier ni Cox corrigen automáticamente esos
procesos ecológicos [@williams2002analysis].

### Auditoría y Kaplan-Meier

```{r}
#| label: epi-lung-auditoria
lung <- survival::lung
lung$event <- lung$status == 2
lung$sex <- factor(lung$sex, levels = 1:2,
                   labels = c("Hombre", "Mujer"))

stopifnot(nrow(lung) == 228L, all(lung$time > 0),
          all(lung$status %in% 1:2))
c(personas = nrow(lung), eventos = sum(lung$event),
  censuras = sum(!lung$event))
colSums(is.na(lung))
```

La auditoría muestra faltantes en covariables, pero no en tiempo, estado, edad o
sexo usados aquí. Borrar filas por variables que no entran al modelo cambiaría
innecesariamente la población analítica.

```{r}
#| label: epi-lung-km
#| fig-cap: "Supervivencia Kaplan-Meier por sexo; las marcas indican censura."
km_sex <- survival::survfit(survival::Surv(time, event) ~ sex, data = lung)
plot(km_sex, col = c("#355070", "#b56576"), lwd = 2, mark.time = TRUE,
     xlab = "Días", ylab = "Probabilidad de supervivencia",
     conf.int = FALSE)
legend("topright", levels(lung$sex), col = c("#355070", "#b56576"),
       lwd = 2, bty = "n")
km_sex
```

La mediana estimada es 270 días para hombres y 426 para mujeres, con intervalos
de 95 % de 212--310 y 348--550 días, respectivamente. A 365 días, la supervivencia
estimada es aproximadamente 0.34 y 0.53. Son descripciones de estos pacientes y
su mecanismo de seguimiento, no tasas de supervivencia de toda la población.

### Cox, diagnóstico y sensibilidad

El modelo de Cox compara tasas instantáneas mediante *hazard ratios* (HR) sin
especificar el riesgo basal. Un HR no es un RR acumulado ni una diferencia en
días de vida.

```{r}
#| label: epi-lung-cox
fit_cox <- survival::coxph(survival::Surv(time, event) ~ age + sex,
                           data = lung, x = TRUE)
round(exp(cbind(HR = coef(fit_cox), confint(fit_cox))), 3)
diagnostico_ph <- survival::cox.zph(fit_cox)
diagnostico_ph
```

A edad igual, el HR de mujeres frente a hombres es cerca de 0.60 (IC 95 %
0.43--0.83): su tasa instantánea estimada es 40 % menor. El HR por año de edad es
1.017 (IC 95 % aproximadamente 0.999--1.036), una diferencia pequeña e incierta
por año. Esto no demuestra un efecto biológico del sexo: el estudio no asignó
sexo y puede haber confusión por estado clínico o tratamiento.

`cox.zph()` evalúa asociación entre residuos de Schoenfeld y tiempo. Aquí no
ofrece evidencia fuerte contra riesgos proporcionales, pero con 165 eventos no
puede certificar el supuesto. Deben graficarse los residuos y considerar una
interacción con tiempo si el patrón es sistemático.

```{r}
#| label: epi-lung-sensibilidad
op <- par(mfrow = c(1, 2))
plot(diagnostico_ph, var = "sex", resid = TRUE,
     main = "Proporcionalidad: sexo")
mart <- residuals(fit_cox, type = "martingale")
plot(lung$age, mart, pch = 21, bg = "#6d597a",
     xlab = "Edad", ylab = "Residuo de martingala")
lines(lowess(lung$age, mart), col = "#e56b6f", lwd = 2)
par(op)

cc_ecog <- complete.cases(lung[c("time", "event", "age", "sex", "ph.ecog")])
fit_cox_misma_muestra <- survival::coxph(
  survival::Surv(time, event) ~ age + sex, data = lung[cc_ecog, ])
fit_cox_ecog <- survival::coxph(
  survival::Surv(time, event) ~ age + sex + ph.ecog, data = lung[cc_ecog, ])
c(n = sum(cc_ecog),
  HR_sexo_basico = exp(coef(fit_cox_misma_muestra)["sexMujer"]),
  HR_sexo_ECOG = exp(coef(fit_cox_ecog)["sexMujer"]))
```

La curva suavizada revisa si edad necesita otra forma funcional. Añadir ECOG es
una sensibilidad a estado funcional. Los dos modelos se ajustan sobre las mismas
227 filas para no confundir el cambio por ajuste con el debido a excluir una
observación; el HR de sexo cambia aproximadamente de 0.60 a 0.58. Esto no elimina
confusión por variables no registradas.

## Ejercicios y actividad

1. Clasifique cinco preguntas propias como transversal, cohorte, caso-control,
   ensayo o cuasi-experimento. Para cada una escriba población, comparador,
   horizonte y estimando.
2. Construya una tabla $2\times2$ con riesgos 0.20 y 0.10 en 100 personas por
   grupo. Calcule RD, RR y OR; explique por qué responden preguntas distintas.
3. En `esoph`, ajuste interacción `alcgp * tobgp`, revise celdas y compare OR e
   intervalos con el modelo aditivo. ¿La complejidad está respaldada por datos?
4. Extraiga de `km_sex` supervivencia e intervalos a 180 y 365 días. Comunique
   diferencia absoluta por sexo sin convertirla en causal.
5. Repita Cox en el subconjunto completo para `ph.ecog`, comparando primero el
   modelo básico en esa misma muestra. Separe cambio por ajuste de cambio por
   exclusión de filas.

**Actividad integradora.** Entregue una página reproducible sobre uno de los dos
datos. Debe contener pregunta/diseño/estimando, auditoría, una exploración,
estimación con intervalo, diagnóstico, sensibilidad y una conclusión de tres
frases: magnitud, incertidumbre y límites. Una lista de valores $p$ no constituye
análisis de resultados.

## Síntesis

- El mecanismo de selección determina qué frecuencia o efecto puede estimarse.
- Prevalencia, riesgo, tasa, RD, RR, IRR y OR no son intercambiables.
- Persona-tiempo resuelve seguimientos desiguales; no convierte una tasa en riesgo.
- Censura aporta seguimiento parcial y requiere un supuesto sobre su mecanismo.
- Kaplan-Meier describe $S(t)$; Cox estima HR bajo proporcionalidad y forma
  funcional adecuada.
- Diagnóstico y sensibilidad delimitan la conclusión; no reparan selección,
  confusión ni mala definición del estimando.
