---
title: "Riqueza, diversidad y composición de comunidades"
subtitle: "Índices clásicos, semejanza, clasificación y ordenación"
execute:
  enabled: true
  echo: true
  warning: false
  message: false
  error: false
---

{{< chapter-actions >}}

Una muestra comunitaria no es una lista completa de especies. Es el resultado de
una unidad espacial, un periodo, un método, un esfuerzo y una capacidad de
detección. Por eso, riqueza, diversidad y composición solo son comparables cuando
esas condiciones tienen significado semejante. El tratamiento metodológico de
este capítulo sigue los índices y métodos multivariados clásicos presentados por
@henderson2016ecological.

## De la pregunta a la matriz comunitaria

Una pregunta comunitaria debe precisar población, unidad, periodo y atributo. Por
ejemplo: **¿cómo varían la riqueza, la diversidad y la composición vegetal entre
los 20 sitios de pastizal observados bajo distintas formas de manejo?** La matriz
analítica es

$$
\mathbf{Y}=[y_{ij}],
$$

donde cada fila $i$ es una unidad de muestreo, cada columna $j$ una especie y
$y_{ij}$ su abundancia, cobertura o presencia. No deben mezclarse conteos,
coberturas y biomasa en una misma matriz. Los metadatos de sitio se conservan en
otra tabla enlazada mediante una clave única.

La población objetivo puede ser mucho mayor que las filas disponibles. Si se
desconocen el marco y las probabilidades de inclusión, los resultados describen
los sitios observados y generan hipótesis, pero no constituyen una estimación de
diseño para todo el paisaje [@lohr2022sampling].

::: {.callout-important}
## Ceros y faltantes

Un cero indica que el protocolo se aplicó y la especie no fue registrada. Un
faltante indica que la observación no está disponible. Convertir un faltante en
cero inventa una ausencia y modifica riqueza, índices y distancias.
:::

## Riqueza y diversidad clásica

Para una unidad con abundancias $n_j$, total $N=\sum_j n_j$ y proporciones
$p_j=n_j/N$, la **riqueza observada** es

$$
S_{obs}=\sum_j I(n_j>0).
$$

$S_{obs}$ cuenta especies registradas, no especies verdaderamente presentes. Su
valor suele aumentar con área, duración, número de individuos y eficacia del
método.

El índice de Shannon es

$$
H'=-\sum_{j:p_j>0}p_j\log(p_j).
$$

Crece cuando aumentan riqueza y equidad. La base del logaritmo debe declararse;
aquí se usa el logaritmo natural. La concentración de Simpson es

$$
D=\sum_j p_j^2,
$$

la probabilidad de que dos individuos tomados de la distribución pertenezcan a
la misma especie. En este capítulo se informa $1-D$, que aumenta con la
diversidad. No se deben intercambiar $D$, $1-D$ y $1/D$ bajo un mismo nombre.

La equidad de Pielou relaciona Shannon con su máximo para la riqueza observada:

$$
J'=\frac{H'}{\log(S_{obs})}.
$$

Está definida para $S_{obs}>1$. Una comunidad con muchas especies puede tener
equidad baja si una de ellas domina.

## Semejanza y disimilitud

Para dos sitios, sean $a$ las especies compartidas y $b,c$ las exclusivas. La
disimilitud de Jaccard en presencia-ausencia es

$$
d_J=\frac{b+c}{a+b+c}.
$$

Jaccard ignora las abundancias y los dobles ceros. Es apropiada cuando la
pregunta se refiere a identidad de especies.

La disimilitud de Bray-Curtis conserva abundancias:

$$
d_{BC}(i,k)=
\frac{\sum_j|y_{ij}-y_{kj}|}{\sum_j(y_{ij}+y_{kj})}.
$$

También ignora dobles ceros, pero responde tanto al reemplazo de especies como a
diferencias en abundancia. Un sitio sin registros no tiene una comparación
Bray-Curtis interpretable. La métrica se elige antes de examinar cuál produce la
separación visual más atractiva.

## Clasificación y ordenación

La **clasificación jerárquica** agrupa sitios a partir de una matriz de
disimilitud. El resultado depende de la distancia, la transformación y el método
de enlace. El enlace promedio combina grupos mediante su disimilitud media y
produce un dendrograma descriptivo. Cortar el árbol en cierto número de grupos no
demuestra que existan comunidades discretas.

La **ordenación** representa sitios en pocas dimensiones. Aquí se usa análisis de
coordenadas principales sobre Bray-Curtis. Los ejes aproximan la configuración de
distancias; su signo es arbitrario y no son gradientes ambientales demostrados.
Los autovalores negativos advierten que la distancia no es completamente
euclidiana. La clasificación y la ordenación son vistas complementarias de la
misma estructura, no pruebas independientes.

## Aplicación con `vegan::dune`

### Procedencia, pregunta y auditoría

`vegan::dune` contiene abundancias de 30 especies vegetales en 20 sitios de
pastizales de dunas, y `dune.env` aporta variables ambientales y de manejo
[@oksanen2024vegan]. Se describirá la diversidad local y se explorará si sitios
con formas de manejo semejantes también son semejantes en composición. El caso
es observacional y la documentación del objeto no proporciona un marco
probabilístico completo; por ello no se atribuyen efectos causales ni se
generaliza a todos los pastizales.

```{r}
#| label: ch11-datos
if (!requireNamespace("vegan", quietly = TRUE)) {
  stop("Este capítulo requiere el paquete 'vegan'.")
}
data("dune", package = "vegan")
data("dune.env", package = "vegan")

comm <- as.matrix(dune)
env <- dune.env
site_id <- rownames(comm)

audit <- c(
  sites = nrow(comm),
  taxa = ncol(comm),
  duplicated_sites = sum(duplicated(site_id)),
  missing_abundances = sum(is.na(comm)),
  negative_abundances = sum(comm < 0, na.rm = TRUE),
  empty_sites = sum(rowSums(comm, na.rm = TRUE) == 0),
  metadata_mismatch = as.integer(nrow(comm) != nrow(env))
)
audit
stopifnot(audit[c("duplicated_sites", "missing_abundances",
                  "negative_abundances", "empty_sites",
                  "metadata_mismatch")] == 0)
```

La coincidencia por orden se comprueba en este objeto distribuido por el paquete.
En un proyecto propio se usaría una columna identificadora en ambas tablas; unir
por posición sin verificar claves es un error silencioso.

### Riqueza, Shannon, Simpson y equidad

```{r}
#| label: ch11-diversidad
richness <- vegan::specnumber(comm)
shannon <- vegan::diversity(comm, index = "shannon")
simpson_1_D <- vegan::diversity(comm, index = "simpson")
evenness <- ifelse(richness > 1, shannon / log(richness), NA_real_)

site_metrics <- data.frame(
  site = site_id,
  Management = env$Management,
  total_abundance = rowSums(comm),
  richness = richness,
  shannon = shannon,
  simpson_1_D = simpson_1_D,
  evenness = evenness
)
site_metrics
```

Las funciones pueden comprobarse con las definiciones. Esta verificación también
deja inequívoca la variante de Simpson.

```{r}
#| label: ch11-comprobacion-indices
manual_indices <- function(x) {
  p <- x[x > 0] / sum(x)
  S <- length(p)
  H <- -sum(p * log(p))
  c(richness = S, shannon = H, simpson_1_D = 1 - sum(p^2),
    evenness = if (S > 1) H / log(S) else NA_real_)
}
manual <- t(apply(comm, 1, manual_indices))
stopifnot(
  isTRUE(all.equal(unname(manual[, "richness"]), as.numeric(richness))),
  isTRUE(all.equal(unname(manual[, "shannon"]), unname(shannon))),
  isTRUE(all.equal(unname(manual[, "simpson_1_D"]), unname(simpson_1_D)))
)
round(manual[1:5, ], 3)
```

```{r}
#| label: ch11-resumen-manejo
metric_names <- c("richness", "shannon", "simpson_1_D", "evenness")
management_summary <- do.call(rbind, lapply(split(site_metrics, site_metrics$Management),
  function(z) {
    data.frame(
      Management = as.character(z$Management[1]),
      n_sites = nrow(z),
      t(vapply(z[metric_names], function(x)
        c(mean = mean(x), sd = sd(x)), numeric(2)))
    )
  }))
management_summary
```

Las medias por manejo son resúmenes de grupos pequeños y desbalanceados. No
constituyen por sí mismas una comparación causal ni corrigen diferencias de
esfuerzo o detectabilidad.

```{r}
#| label: ch11-indices-figura
#| fig-cap: "Riqueza y diversidad de Shannon observadas por forma de manejo."
op <- par(mfrow = c(1, 2), mar = c(4, 4, 2, 1))
boxplot(richness ~ Management, data = site_metrics,
        xlab = "Manejo", ylab = "Riqueza observada", col = "#c8d5b9")
boxplot(shannon ~ Management, data = site_metrics,
        xlab = "Manejo", ylab = "Shannon", col = "#8fc0a9")
par(op)
```

### Jaccard y Bray-Curtis

```{r}
#| label: ch11-distancias
jaccard <- vegan::vegdist(comm > 0, method = "jaccard", binary = TRUE)
bray <- vegan::vegdist(comm, method = "bray")

distance_summary <- data.frame(
  metric = c("Jaccard (presencia-ausencia)", "Bray-Curtis (abundancia)"),
  minimum = c(min(jaccard), min(bray)),
  median = c(median(jaccard), median(bray)),
  maximum = c(max(jaccard), max(bray))
)
distance_summary
```

Una correlación alta entre ambas matrices no las vuelve equivalentes. Jaccard
pregunta por identidades; Bray-Curtis también conserva la distribución de
abundancias.

### Clasificación jerárquica

```{r}
#| label: ch11-clasificacion
#| fig-cap: "Clasificación de los sitios por enlace promedio y Bray-Curtis."
cluster_bray <- hclust(bray, method = "average")
plot(cluster_bray, xlab = "Sitio", sub = "", ylab = "Bray-Curtis")
rect.hclust(cluster_bray, k = 4, border = "#386641")
cluster_membership <- cutree(cluster_bray, k = 4)
table(cluster = cluster_membership, Management = env$Management)
```

La tabla permite describir coincidencias entre los cuatro grupos elegidos y el
manejo. Cuatro es una decisión de lectura, no una cantidad estimada ni una prueba
de significación.

### Ordenación por coordenadas principales

```{r}
#| label: ch11-ordenacion
#| fig-cap: "Coordenadas principales de Bray-Curtis; símbolos y colores representan manejo."
pcoa <- cmdscale(bray, k = 2, eig = TRUE, add = TRUE)
site_scores <- pcoa$points
management_levels <- levels(env$Management)
cols <- setNames(c("#31572c", "#bc6c25", "#6a4c93", "#277da1"),
                 management_levels)
plot(site_scores, asp = 1, pch = 21, cex = 1.3,
     bg = cols[env$Management], xlab = "Coordenada 1", ylab = "Coordenada 2")
text(site_scores, labels = site_id, pos = 3, cex = 0.65)
legend("topright", legend = management_levels, pt.bg = cols,
       pch = 21, bty = "n")
```

```{r}
#| label: ch11-diagnostico-ordenacion
ordination_diagnostics <- c(
  positive_eigenvalues = sum(pcoa$eig > 0),
  negative_eigenvalues = sum(pcoa$eig < -sqrt(.Machine$double.eps)),
  first_two_positive_fraction = sum(pcoa$eig[1:2]) / sum(pcoa$eig[pcoa$eig > 0])
)
ordination_diagnostics
```

La fracción informada resume cuánto representan los dos primeros ejes respecto
a los autovalores positivos. La figura comprime información: proximidad sugiere
composición semejante, pero solapamiento o separación visual no establece una
diferencia poblacional.

### Sensibilidad a abundancia y presencia

```{r}
#| label: ch11-sensibilidad
cluster_jaccard <- cutree(hclust(jaccard, method = "average"), k = 4)
cluster_agreement <- mean(outer(cluster_membership, cluster_membership, "==") ==
                            outer(cluster_jaccard, cluster_jaccard, "=="))

bray_sqrt <- vegan::vegdist(sqrt(comm), method = "bray")
ordination_raw <- cmdscale(bray, k = 2, add = TRUE)$points
ordination_sqrt <- cmdscale(bray_sqrt, k = 2, add = TRUE)$points
ordination_distance_correlation <- cor(
  dist(ordination_raw), dist(ordination_sqrt)
)

sensitivity <- data.frame(
  comparison = c("Pares agrupados igual: Bray frente a Jaccard",
                 "Distancias en ordenación: abundancia frente a raíz"),
  agreement = c(cluster_agreement, ordination_distance_correlation)
)
sensitivity
```

La primera medida compara decisiones de agrupación por pares; la segunda compara
la geometría representada después de reducir la influencia de especies
abundantes. Ninguna selecciona una versión vencedora. Si la lectura ecológica
cambia, debe explicarse si la pregunta depende de identidad, abundancia o
dominancia.

## Supuestos y alcance

- Las filas representan unidades comparables y no submuestras tratadas como
  réplicas independientes.
- Área, duración, método, periodo y resolución taxonómica son comparables.
- Los ceros provienen de esfuerzo válido; los faltantes no se codifican como
  ausencia.
- Conteos o abundancias son comparables entre sitios y no mezclan escalas.
- La detección imperfecta limita la interpretación de riqueza y composición.
- La distancia y transformación corresponden a la pregunta ecológica.
- Clasificación y ordenación describen los sitios observados; no identifican por
  sí solas mecanismos, causalidad ni poblaciones discretas.

## Errores comunes

- Comparar riqueza entre unidades con esfuerzo o área diferentes.
- Llamar riqueza a Shannon o informar Simpson sin indicar su variante.
- Calcular equidad cuando solo se registró una especie.
- Confundir un cero observado con ausencia verdadera o con un faltante.
- Usar Jaccard para responder una pregunta sobre dominancia.
- Interpretar Bray-Curtis como recambio puro de especies.
- Elegir distancia, transformación o número de grupos después de ver la figura.
- Leer el signo de un eje de ordenación como una dirección ecológica absoluta.
- Tratar grupos del dendrograma o separaciones visuales como pruebas estadísticas.
- Generalizar los 20 sitios a un paisaje cuyo marco de muestreo no se conoce.

## Síntesis

- Riqueza cuenta especies observadas; Shannon combina riqueza y abundancia;
  Simpson enfatiza las especies comunes; la equidad compara Shannon con su
  máximo para la riqueza registrada.
- Jaccard representa identidad en presencia-ausencia y Bray-Curtis representa
  diferencias de abundancia sin usar dobles ceros.
- Clasificación y ordenación resumen una matriz de disimilitud y dependen de las
  decisiones previas sobre unidad, métrica y transformación.
- El diseño, el esfuerzo, la detección y la taxonomía limitan cualquier lectura
  ecológica de los índices.
- Una aplicación responsable muestra auditoría, definiciones, sensibilidad y
  alcance, no solo una figura multivariada.

## Actividad propuesta para el lector

1. Calcule a mano riqueza, Shannon, $1-D$ y equidad para `(10, 10, 10, 10)` y
   `(37, 1, 1, 1)`; explique qué aspecto distingue cada índice.
2. Para tres listas de especies, construya la tabla de $a$, $b$ y $c$, calcule
   Jaccard y compruebe el resultado con `vegan::vegdist()`.
3. Repita la aplicación con enlace completo y enlace simple. Compare los
   dendrogramas sin afirmar que uno revela grupos verdaderos.
4. Construya ordenaciones separadas con Jaccard y Bray-Curtis. Relacione los
   cambios con identidad y abundancia.
5. Proponga un protocolo de campo que haga comparables área, esfuerzo, periodo,
   taxonomía y ceros entre unidades.
