---
title: "Diseños probabilísticos para poblaciones biológicas"
subtitle: "Selección, estimación y evaluación por repetición"
execute:
  enabled: true
  warning: false
  message: false
---

{{< chapter-actions >}}

## Aleatorización e inferencia

Un diseño probabilístico permite aprovechar de manera rigurosa los recursos disponibles para estudiar una población biológica. Su característica fundamental es que cada unidad —por ejemplo, un individuo, una parcela, un árbol o un punto de observación— tiene una probabilidad conocida de ser seleccionada. Esto permite utilizar la información obtenida en la muestra para hacer estimaciones sobre toda la población y, además, cuantificar la incertidumbre asociada a esas estimaciones.

No existe un diseño de muestreo que sea el mejor en todas las situaciones. La elección depende de cómo se distribuye la población, de qué tan diferentes son sus unidades, de la información previa disponible, de las condiciones del territorio y de los costos del trabajo de campo [@manly2015ecological; @lohr2022sampling]. Por esta razón, no basta con seleccionar una muestra que visualmente parezca bien distribuida o representativa: es necesario establecer una regla de selección clara, probabilística y reproducible, que permita conocer cómo y con qué probabilidad fue elegida cada unidad.

Consideremos una población finita formada por $N$ unidades, que representamos como $U={1,\ldots,N}$. Para cada unidad $i$, el indicador $I_i$ toma el valor $1$ si la unidad es seleccionada y $0$ si no lo es. Su probabilidad de inclusión se denota por $\pi_i=P(I_i=1)$, y el peso muestral correspondiente es $w_i=1/\pi_i$. Este peso indica cuántas unidades de la población representa aproximadamente cada unidad observada: cuanto menor sea su probabilidad de selección, mayor será su peso.
El estimador de Horvitz–Thompson utiliza estos pesos para estimar el total de una variable $y$ en la población:

$$
\widehat Y_{HT}=\sum_{i\in s}\frac{y_i}{\pi_i}.
$$

En otras palabras, se suma el valor observado de cada unidad seleccionada, ajustado por su probabilidad de inclusión. Por ejemplo, si una unidad tiene una probabilidad de inclusión de $0{,}20$, su peso es $1/0{,}20=5$; por tanto, esa unidad representa cinco unidades de la población.

Para calcular la varianza del estimador también es necesario conocer las probabilidades de inclusión conjunta, $\pi_{ij}$, es decir, la probabilidad de que las unidades $i$ y $j$ sean seleccionadas simultáneamente. Por esta razón, conservar únicamente una columna con los pesos no permite reconstruir por completo el diseño muestral. También deben registrarse los estratos, los conglomerados, las etapas de selección, el orden utilizado y las reglas aplicadas cuando fue necesario reemplazar alguna unidad.
En los ejemplos se estimarán principalmente tres características de la población:

$$
\bar Y=\frac{1}{N}\sum_{i\in U}y_i,\qquad
Y=\sum_{i\in U}y_i,\qquad
P=\frac{1}{N}\sum_{i\in U}z_i.
$$

Aquí, $\bar{Y}$ es la media poblacional, $Y$ es el total poblacional y $P$ es una proporción. Para calcular esta última, $z_i$ toma el valor $1$ cuando la unidad cumple una condición definida previamente y $0$ cuando no la cumple. Finalmente, es importante distinguir la desviación estándar (DE) del error estándar (EE): la DE describe cuánto difieren las unidades de la población entre sí, mientras que el EE indica cuánto podría cambiar una estimación si se repitiera el muestreo. Por tanto, miden tipos de variabilidad diferentes y no deben utilizarse como sinónimos.


## Diseños fundamentales

### Muestreo aleatorio simple

En un muestreo aleatorio simple sin reemplazo (MAS), se seleccionan \(n\) unidades de una población de tamaño \(N\), de manera que todas las muestras posibles de ese tamaño tienen la misma probabilidad de ser elegidas. La expresión «sin reemplazo» significa que una unidad seleccionada no puede volver a aparecer en la misma muestra. En este diseño, la media de la población se estima mediante la media de las unidades seleccionadas:

$$
\widehat{\bar Y}=\bar y_s=\frac{1}{n}\sum_{i\in s}y_i.
$$

El numerador suma solo los $n$ valores observados, por lo que se divide entre $n$,
el tamaño de la muestra, y no entre $N$. Esta media estima la media poblacional
desconocida $\bar Y=(1/N)\sum_U y_i$: ambas suman sus términos y los dividen entre
su propio número (la muestra entre $n$; la población, entre $N$, que no se conoce
porque solo se observó la muestra). Si se dividiera por $N$ se mezclaría una suma
parcial con el total de unidades de la población.

La variabilidad entre las unidades de la muestra se resume con la varianza
muestral

$$
s_y^2=\frac{1}{n-1}\sum_{i\in s}\left(y_i-\bar y_s\right)^2,
$$

que se divide entre $n-1$ porque estima la varianza poblacional $S^2$ ajustando
un grado de libertad. Para cuantificar cuánto varía *la media estimada* entre
muestras repetidas, esa variabilidad entre unidades se divide además entre $n$,
pues promediar $n$ valores reduce la variación en un factor $1/n$ (de ahí el
error estándar $SE=\sqrt{s_y^2/n}=s_y/\sqrt n$). La varianza de la media es

$$
\widehat V(\bar y_s)=\left(1-\frac nN\right)\frac{s_y^2}{n},
$$

donde el factor $1-n/N$, la corrección por población finita, reduce la varianza
cuando la muestra cubre una fracción importante de la población. Si $n/N$ es
pequeña casi no afecta; si $n=N$ se observa todo y la varianza es cero. En
resumen: el $n-1$ vive dentro de $s_y^2$ (variabilidad entre unidades) y el $n$
divide en la varianza de la media (efecto de promediar).
A partir de la media muestral también pueden estimarse otras características. El total de la población se estima como

$$
\widehat Y=N\bar y_s.
$$

Así, en el MAS cada cantidad tiene su papel: la *media* se estima dividiendo la
suma entre $n$; la *varianza entre unidades* $s_y^2$ se estima dividiendo entre
$n-1$; la *varianza de la media* divide esa $s_y^2$ entre $n$ y la ajusta con
$1-n/N$; y el *total* multiplica la media por $N$. $N$ no aparece en la media,
sino al extenderla a toda la población y en la corrección por finitud.

Para estimar una proporción, se define una variable indicadora que toma el valor $1$ si cada unidad cumple la condición de interés y $0$ si no la cumple. La media de ese indicador en la muestra corresponde a la proporción estimada, y su varianza se calcula siguiendo el mismo principio.

### Muestreo con probabilidad proporcional al tamaño (PPS)

El MAS da a todas las unidades la misma probabilidad de entrar en la muestra.
A veces eso no conviene: si algunas unidades son mucho más grandes o más
importantes (por ejemplo, los claros de mayor tamaño en un bosque), puede
interesar que esas unidades tengan más oportunidades de ser seleccionadas. En el
muestreo con probabilidad proporcional al tamaño, o PPS, la probabilidad de cada
unidad es proporcional a una medida de tamaño conocida $x_i$ para todo el marco:

$$
\pi_i=n\frac{x_i}{X},\qquad X=\sum_{i\in U}x_i,
$$

donde $n$ es el tamaño de muestra y $X$ el total de la medida de tamaño. Una
unidad con el doble de $x_i$ tiene el doble de probabilidad de ser elegida.

Con el estimador de Horvitz–Thompson $\widehat Y_{HT}=\sum_{s}y_i/\pi_i$, el
total estimado es insesgado aunque las probabilidades sean desiguales. Si la
variable $y$ está relacionada con el tamaño $x$, PPS suele dar mayor precisión
que el MAS y hace que cada unidad seleccionada tenga una contribución similar al
resultado.

Hay dos formas habituales de llevarlo a la práctica.

*Con reemplazo*: se hacen $n$ sorteos independientes y, en cada sorteo, la
unidad $i$ se elige con probabilidad $q_i=x_i/X$. El procedimiento es simple,
aunque una misma unidad puede entrar varias veces. Si $z_k=y_{i_k}/q_i$ es el
valor expandido del sorteo $k$, el total se estima con la media de esos $z_k$ y su
varianza se estima sin probabilidades conjuntas, solo con la dispersión de los
valores sorteados:

$$
\widehat Y_{pps}=\frac1n\sum_{k=1}^{n}z_k,\qquad
\widehat V(\widehat Y_{pps})=\frac{1}{n(n-1)}\sum_{k=1}^{n}\left(z_k-\widehat Y_{pps}\right)^2.
$$

*PPS sistemático o por tamaños acumulados*: se ordenan las unidades, se calculan
los totales acumulados de $x$ y se colocan, cada intervalo fijo, un punto de
selección sobre un arranque aleatorio. Aproxima un PPS sin reemplazo, es muy
práctico en campo y comparte con el muestreo sistemático el mismo riesgo de
alineación: si el orden de $x$ tiene periodicidad, la selección puede quedar
sesgada.

PPS no es un estimador en sí: usa el tamaño $x$ en la *selección*, igual que el
estimador de razón usa $X$ en la *estimación* (sección siguiente). Exige una
medida de tamaño precisa para todo el marco; si $x$ predice mal a $y$, la ventaja
desaparece e incluso puede perder precisión frente al MAS. El PPS estricto sin
reemplazo obliga a probabilidades conjuntas $\pi_{ij}$ difíciles de obtener, por
lo que en la práctica se usan aproximaciones como el PPS sistemático.

Cuando $X$ o el tamaño de la población no se conocen bien, conviene el estimador
de Hájek, un estimador de razón que estabiliza el total expandido dividiendo por
el tamaño estimado con los mismos pesos:

$$
\widehat{\bar y}_H=\frac{\sum_{s}w_i y_i}{\sum_{s}w_i},\qquad
\widehat Y_H=N\,\widehat{\bar y}_H=N\frac{\sum_{s}w_i y_i}{\sum_{s}w_i},
$$

donde $w_i=1/\pi_i$. Con pesos muy variables, el cociente multiplica menos que
$\widehat Y_{HT}$, reduce la inflación que provocaría un solo peso grande y
mejora la estabilidad; a cambio, su esperanza no es exactamente insesgada, con
un sesgo pequeño como el de todo estimador de razón.

### Muestreo estratificado

En vez de tomar toda la muestra de golpe, la población se divide antes de seleccionar en grupos llamados *estratos* que no se solapan. La idea es que cada estrato sea lo más homogéneo por dentro y lo más distinto de los demás: por ejemplo bosque, matorral y pastizal. Dentro de cada estrato se toma una muestra aleatoria propia de tamaño $n_h$.

Cada estrato $h$ aporta $N_h$ unidades de las $N$ totales; su *peso* es $W_h=N_h/N$, la fracción de la población que vive en él. Estimamos la media de cada estrato con la media de su muestra y las combinamos:

$$
\widehat{\bar{Y}}_{st}=\sum_hW_h\bar y_h,\qquad
\widehat V(\widehat{\bar{Y}}_{st})=
\sum_hW_h^2\left(1-\frac{n_h}{N_h}\right)\frac{s_h^2}{n_h}.
$$

El estimador es un promedio ponderado: un estrato con más unidades aporta más al
resultado. La varianza estimada suma la de cada estrato, cada una multiplicada
por el cuadrado de su peso; el factor $1-n_h/N_h$ es la corrección por población
finita aplicada dentro de cada estrato.

**Cómo repartir la muestra $n$ entre estratos.**

*Proporcional*: se reparte según el tamaño. Si el bosque contiene la mitad de las
parcelas, recibe la mitad de la muestra, $n_h\approx nN_h/N$. Simple y justa: cada
unidad tiene la misma probabilidad de salir. Conviene cuando todos los estratos
son tan variables o "parecidos" entre sí.

*Neyman*: se reparte por tamaño $y$ heterogeneidad, $n_h\propto N_hS_h$, donde
$S_h$ es la desviación de cada estrato. Así damos más muestra a los estratos
grandes y a los más variables, que son donde hay más incertidumbre que reducir.
Esta regla minimiza la varianza cuando el costo por unidad es igual en todos los
estratos, pero exige conocer $S_h$ de antemano, de un estudio previo o un piloto.

Estratificar garantiza observaciones en dominios pequeños y, si los estratos son
internamente homogéneos, puede dar un error menor que el MAS. La condición
indispensable es poder asignar cada unidad del marco a su estrato *antes* de
seleccionar.


### Muestreo sistemático

Si la población está ordenada en una lista, podemos muestrear con un *arranque
aleatorio* y *saltos regulares*: elegimos un punto inicial al azar y, a partir de
él, tomamos una unidad cada $k$ posiciones (por ejemplo, una parcela cada diez).
El esfuerzo queda repartido a lo largo de todo el marco, no concentrado en una
zona.

Su punto débil es el *orden* de la lista. Si el orden es un gradiente suave
(diámetros que crecen de principio a fin), la cobertura regular captura
representantes de todo el gradiente y puede ser más precisa que el MAS. Pero si
la serie tiene periodicidad (eventos que se repiten cada $k$ posiciones), la
selección puede alinearse con ella y sobrestimar o subestimar de modo sistemático.
Por eso la precisión no depende solo del azar: depende de cómo estén ordenadas
las unidades.

Una desventaja adicional es que una sola secuencia no ofrece, en general, un
estimador interno de su propia varianza: no tenemos varias muestras con las que
medir cuánto variaría el resultado. Para cuantificar incertidumbre cabe usar
*arranques independientes* (repetir el diseño varias veces), una *aproximación
declarada* (como suponer el orden aleatorio y usar la fórmula del MAS) o un
*análisis basado en la estructura espacial* de los datos.

### Conglomerados y etapas

En vez de elegir unidades sueltas, puede convenir seleccionar *grupos* enteros
llamados conglomerados, por ejemplo las parcelas de un mismo bosque. Hay dos
variantes. En *una etapa* se seleccionan los grupos y luego se observan todas sus
unidades. En *dos etapas* se seleccionan primero algunos grupos y, dentro de cada
grupo elegido, solo unas cuantas unidades. La ventaja es logística: viajar y
medir en un mismo sitio es más barato y práctico que saltar de parcela en parcela.

La desventaja es estadística. Las unidades de un mismo conglomerado suelen
parecerse entre sí: dos parcelas vecinas ofrecen los mismos árboles, humedad y
suelo. Cuando las unidades repetidas son muy semejantes, cada observación nueva
aporta poca información que no tuviéramos ya; en la práctica, medir bastantes
unidades dentro de un grupo equivale a *casi una sola* medida. Cuanto más parecidas
sean, menor será la información efectiva de la muestra. La correlación intraclase,
$\rho$, mide precisamente ese parecido interno: vale $0$ si las unidades no se
parecen y se acerca a $1$ si son casi idénticas.

El *efecto de diseño* resume cuánto pierde (o gana) el diseño frente al MAS con
el mismo número de observaciones:

$$
DEFF\approx1+(L-1)\rho,
$$

donde $L$ es el tamaño del conglomerado y $\rho$ la correlación intraclase. Si
$\rho>0$, el $DEFF>1$: se necesitan más observaciones que en un MAS para lograr
la misma precisión. La clave es que quien fija la precisión es el número de
grupos seleccionados (las unidades primarias), no el de observaciones internas:
replicar dentro de un grupo ya muestreado casi no reduce la incertidumbre del
total.

### Información auxiliar

A veces conocemos, para todo el marco, una variable $x_i$ distinta de la que
estudiamos, por ejemplo la medida registrada en el censo, más barata o más fácil
de obtener que $y_i$. Cuando esa variable *se relaciona* con $y_i$, podemos usarla
para estimar mejor el total sin necesidad de medir $y_i$ en todas las unidades.

La idea es comparar proporciones. Con una muestra aleatoria estimamos cuánto vale
$y_i$ por cada unidad de $x_i$ como el cociente

$$r=\frac{\sum_{i\in s}y_i}{\sum_{i\in s}x_i},$$

la "razón" media en la muestra. Si sabemos el total de $x$ en toda la población,
$X=\sum_{i\in U}x_i$, un total razonable de $y$ es

$$\widehat Y_R=r\,X=
\frac{\sum_{i\in s}y_i}{\sum_{i\in s}x_i}X.$$

Piénselo como una regla de tres: si la muestra dice que por cada unidad de
medida hay $r$ unidades de $y$, y el marco tiene $X$ unidades en total, el total
de $y$ será alrededor de $rX$.

Este método gana precisión cuando la relación entre $y$ y $x$ es *estable y muy
cercana al origen* (un punto con $x=0$ corresponde a $y\approx0$): entonces el
cociente $r$ apenas cambia de una muestra a otra. Si la relación tiene un
intercepto marcado o es curva, el cociente funciona peor. Además, su sesgo no es
exactamente cero: al no ser una combinación lineal simple del diseño, debe
compararse con el estimador que solo depende de la muestra del MAS, y decidir
cuál conviene revisando residuos y precisión.

## Población finita de árboles

`datasets::trees` contiene diámetro, altura y volumen de 31 cerezos negros
talados. Las unidades documentadas son pulgadas para `Girth`, pies para `Height`
y pies cúbicos para `Volume`; pese al nombre histórico, `Girth` representa
diámetro. No se incluyen ubicación, fecha ni mecanismo original de selección.
Las 31 filas se tratarán como una población finita real para estudiar
aleatorización, sin generalizar a un bosque actual.

El estimando principal es el volumen total. También estimaremos el volumen medio,
su DE finita y la proporción de árboles con al menos 30 pies cúbicos. El umbral se
fija antes de tomar las muestras. Para estimación auxiliar se usará
$x=\text{diámetro}^2\times\text{altura}$, conocido para todo el marco del
ejercicio.

### Carga, procedencia y auditoría

```{r}
data(trees, package = "datasets")
U <- transform(trees, id = seq_len(nrow(trees)), grande = as.integer(Volume >= 30), x_aux = Girth^2 * Height)
N <- nrow(U)
n <- 10

# La DE poblacional describe la variabilidad entre unidades del marco. Se expresa
# con el divisor finito N-1: equivale a sd()*sqrt((N-1)/N) y no debe confundirse
# con el EE del estimador.
verdad_arboles <- c(media = mean(U$Volume), total = sum(U$Volume), proporcion = mean(U$grande), DE = sd(U$Volume) * sqrt((N - 1) / N))

data.frame(
  N = N,
  ids_unicos = length(unique(U$id)),
  faltantes = sum(is.na(U)),
  duplicados = sum(duplicated(trees)),
  valores_no_positivos = sum(U[c("Girth", "Height", "Volume")] <= 0),
  correlacion_auxiliar = cor(U$x_aux, U$Volume)
)
round(verdad_arboles, 3)
```

No aparecen faltantes, duplicados exactos ni valores no positivos. La auditoría
no puede detectar sesgo de cobertura porque el marco y la selección histórica no
están documentados. La correlación alta es una propiedad de estas 31 filas, no
una garantía para otra población.

## Ejemplo 1: muestreo aleatorio simple

Seleccionamos diez árboles sin reemplazo. Cada árbol tiene
$\pi_i=n/N=10/31$ y peso $w_i=3.1$.

```{r}
set.seed(2201)
ids_mas <- sample(U$id, n)
s_mas <- U[match(ids_mas, U$id), ]

est_mas <- c(
  media = mean(s_mas$Volume),
  total = N * mean(s_mas$Volume),
  proporcion = mean(s_mas$grande),
  DE = sd(s_mas$Volume)
)
se_mas <- c(
  media = sqrt((1 - n / N) * var(s_mas$Volume) / n),
  total = N * sqrt((1 - n / N) * var(s_mas$Volume) / n),
  proporcion = sqrt((1 - n / N) * var(s_mas$grande) / n)
)
t_mas <- qt(0.975, n - 1) # t de student (valor crítico) con n-1=9 grados de libertad
ic_mas <- cbind(
  LI = est_mas[c("media", "total", "proporcion")] - t_mas * se_mas,
  LS = est_mas[c("media", "total", "proporcion")] + t_mas * se_mas
)
ic_mas["proporcion", ] <- pmin(1, pmax(0, ic_mas["proporcion", ])) 

round(cbind(
  estimacion = est_mas[c("media", "total", "proporcion")],
  EE = se_mas,
  ic_mas
), 3)
round(est_mas["DE"], 3)
```


La DE describe diferencias de volumen entre árboles; el EE de la media disminuye
además con $n$ y con la corrección finita. El intervalo de la proporción es una
aproximación basada en *t* y se restringe al rango posible; con conteos pequeños
conviene no confiar únicamente en esa aproximación.

### Gráfica 1: población y selección

```{r}
#| label: fig-mas-seleccion
#| fig-cap: "Población finita de árboles y muestra aleatoria simple seleccionada."
col_mas <- ifelse(U$id %in% ids_mas, "#bc4749", "grey75")
plot(U$Girth, U$Volume, pch = 19, col = col_mas,
     xlab = "Diámetro (pulgadas)", ylab = "Volumen (pies cúbicos)")
legend("topleft", c("Muestra MAS", "No seleccionado"), pch = 19,
       col = c("#bc4749", "grey75"), bty = "n")
```

La selección aleatoria puede dejar vacías regiones visuales del diagrama. Eso no
invalida el diseño: su defensa procede del mecanismo, no de la apariencia de una
realización.

### Gráfica 2: distribución observada

```{r}
#| label: fig-mas-distribucion
#| fig-cap: "Distribución del volumen en la población y en la muestra MAS."
breaks_v <- pretty(range(U$Volume), n = 7)
hist(U$Volume, breaks = breaks_v, freq = FALSE, col = "grey90",
     border = "white", xlab = "Volumen (pies cúbicos)", main = "")
hist(s_mas$Volume, breaks = breaks_v, freq = FALSE, add = TRUE,
     col = adjustcolor("#bc4749", 0.55), border = "white")
legend("topright", c("Población", "Muestra"), fill = c("grey90", "#bc4749"),
       bty = "n")
```

### Gráfica 3: estimaciones e intervalos

```{r}
#| label: fig-mas-intervalos
#| fig-cap: "Estimaciones MAS e intervalos del 95% frente a los valores de la población finita."
op <- par(mfrow = c(1, 3), mar = c(4, 4, 2, 1))
for (j in seq_along(se_mas)) {
  nombre <- names(se_mas)[j]
  plot(1, est_mas[nombre], ylim = range(c(ic_mas[nombre, ],
       verdad_arboles[nombre])), xaxt = "n", xlab = "", ylab = nombre,
       pch = 19, col = "#386641")
  arrows(1, ic_mas[nombre, 1], 1, ic_mas[nombre, 2], angle = 90,
         code = 3, length = 0.08)
  abline(h = verdad_arboles[nombre], lty = 2, col = "#bc4749")
}
par(op)
```

### Evaluación por repetición

Repetir el código no añade información a la muestra observada. Aquí es posible
repetir el diseño porque se conocen los 31 valores, y así comprobar sus
propiedades de largo plazo.

```{r}
set.seed(2202)
B <- 3000
rep_mas <- t(replicate(B, {
  z <- U[sample.int(N, n), ]
  est <- c(media = mean(z$Volume), total = N * mean(z$Volume),
           proporcion = mean(z$grande))
  se <- c(media = sqrt((1 - n / N) * var(z$Volume) / n),
          total = N * sqrt((1 - n / N) * var(z$Volume) / n),
          proporcion = sqrt((1 - n / N) * var(z$grande) / n))
  c(est,
    se_media = unname(se["media"]),
    se_total = unname(se["total"]),
    se_proporcion = unname(se["proporcion"]),
    cubre_media = unname(abs(est["media"] - verdad_arboles["media"]) <=
      t_mas * se["media"]),
    cubre_total = unname(abs(est["total"] - verdad_arboles["total"]) <=
      t_mas * se["total"]),
    cubre_proporcion = unname(abs(est["proporcion"] - verdad_arboles["proporcion"]) <=
      t_mas * se["proporcion"]))
}))

metricas_repeticion <- function(x, verdad) c(
  sesgo = mean(x - verdad),
  DE_empirica = sd(x),
  RMSE = sqrt(mean((x - verdad)^2))
)

# Cada repetición guarda también su error estándar y si su intervalo cubre el
# valor verdadero; así se suma el SE medio y la cobertura al diagnóstico.
metricas_repeticion_ic <- function(est, se, cubre, verdad) c(
  sesgo = mean(est - verdad),
  DE_empirica = sd(est),
  SE_medio = mean(se),
  RMSE = sqrt(mean((est - verdad)^2)),
  cobertura = mean(cubre)
)
rbind(
  media = metricas_repeticion_ic(rep_mas[, "media"], rep_mas[, "se_media"],
      rep_mas[, "cubre_media"], verdad_arboles["media"]),
  total = metricas_repeticion_ic(rep_mas[, "total"], rep_mas[, "se_total"],
      rep_mas[, "cubre_total"], verdad_arboles["total"]),
  proporcion = metricas_repeticion_ic(rep_mas[, "proporcion"],
      rep_mas[, "se_proporcion"], rep_mas[, "cubre_proporcion"],
      verdad_arboles["proporcion"])
)
```

```{r}
#| label: fig-mas-repeticion
#| fig-cap: "Distribución del total estimado al repetir el MAS 3000 veces."
hist(rep_mas[, "total"], breaks = 30, col = "#a7c957", border = "white",
     xlab = "Total estimado de volumen", main = "")
abline(v = verdad_arboles["total"], col = "#bc4749", lwd = 2)
abline(v = est_mas["total"], col = "#386641", lwd = 2, lty = 2)
legend("topright", c("Total poblacional", "Muestra observada"),
       col = c("#bc4749", "#386641"), lty = c(1, 2), lwd = 2, bty = "n")
```

La figura 2.4 resume las propiedades de largo plazo del MAS para el total. Al repetir el diseño 3000 veces, los totales estimados se agrupan alrededor del valor poblacional verdadero (935.3 pies cúbicos), con un sesgo de 1.16 frente a una DE de 129.35: el estimador no tiende a errar en una dirección sistemática, y el ancho de la campana es la incertidumbre real del estimador. Ese diagnóstico se cierra comparando las dos fuentes de esa incertidumbre. La DE empírica es la dispersión observada de los 3000 totales; el error estándar medio es el promedio del error estándar que predice la fórmula $SE=N\sqrt{(1-n/N)s^2/n}$ en una muestra. Que coincidan (129.35 frente a 129.40) valida la fórmula: la variación estimada a partir de una sola muestra describe bien la variación real del total. La cobertura extiende ese resultado al intervalo: en ~94 de cada 100 repeticiones el intervalo del 95% capturó el total verdadero (y ~0.96 en el caso de la proporción, cuya aproximación normal con diez observaciones sigue siendo razonable). La línea verde, correspondiente a la muestra observada, queda dentro de la campana pero no sobre la roja: es una de las miles de resultados posibles, y su intervalo es uno más de los que en la mayoría de los casos habrían contenido la verdad. Este diagnóstico, no obstante, solo repite el sorteo del MAS sobre estas 31 filas ya dadas; no incorpora la selección histórica que originó el archivo, de modo que valida la mecánica del diseño y de sus fórmulas, pero no la representatividad del marco ni su validez para un bosque real.

### Precisión y tamaño de muestra

```{r}
n_grid <- c(5, 8, 10, 15, 20, 25)
precision_mas <- data.frame(
  n = n_grid,
  EE_media = sqrt((1 - n_grid / N) * var(U$Volume) / n_grid)
)
precision_mas$semiamplitud_95 <- qt(0.975, precision_mas$n - 1) *
  precision_mas$EE_media
precision_mas
```

La tabla resume cómo el esfuerzo de muestreo se traduce en precisión. Tanto el error estándar de la media como la semianchura del intervalo del 95% disminuyen al crecer $n$, pero la relación no es lineal: el error entra dividido entre $\sqrt{n}$, de modo que cuadruplicar la muestra solo reduce a la mitad la incertidumbre. Además, como el muestreo se hace sobre un marco de 31 árboles, la corrección por población finita $1-n/N$ acelera ligeramente esa caída cuando la fracción muestreada se vuelve grande. En un estudio real, esta relación inversa entre precisión y costo es la que decide el tamaño de muestra: cada unidad adicional mejora el error típico en menor medida, por lo que conviene fijar $n$ alcanzando una semianchura aceptable sin invertir esfuerzo desproporcionado para un beneficio marginal decreciente.

## Ejemplo 2: muestreo estratificado

Los estratos se definen con diámetro, disponible para todo el marco antes de
observar la muestra. Los puntos de corte corresponden a terciles del marco y se
conservan como parte del diseño. La muestra de $n=10$ se reparte entre estratos
por asignación proporcional al tamaño ($n_h\approx nN_h/N$), redondeando por
restos mayores; se imprime también la asignación de Neyman, que en campo exigiría
conocer $S_h$ de un piloto.

```{r}
cortes <- c(8.3, 11.3, 14.0, 20.6)
U$estrato <- cut(U$Girth, cortes, include.lowest = TRUE,
                 labels = c("pequeno", "medio", "grande"))
Nh <- table(U$estrato)
n_total <- 10

asignar_enteros <- function(pesos, n_total, minimo = 2) {
  a <- rep(minimo, length(pesos)); names(a) <- names(pesos)
  faltan <- n_total - sum(a)
  if (faltan > 0) {
    cuota <- faltan * pesos / sum(pesos)
    a <- a + floor(cuota)
    resto <- n_total - sum(a)
    if (resto > 0) {
      fraccion <- cuota - floor(cuota)
      idx <- order(fraccion, decreasing = TRUE)[seq_len(resto)]
      a[idx] <- a[idx] + 1
    }
  }
  a
}

# Asignación proporcional: n_h ≈ n·N_h/N
nh <- asignar_enteros(as.numeric(Nh), n_total)
names(nh) <- names(Nh)
# Asignación de Neyman: n_h ∝ N_h·S_h (referencia; exigiría S_h previa)
S_h <- tapply(U$Volume, U$estrato, sd)
nh_neyman <- asignar_enteros(as.numeric(Nh) * S_h, n_total)
names(nh_neyman) <- names(Nh)
round(rbind(proporcional = nh, Neyman_referencia = nh_neyman, poblacion = Nh), 0)

set.seed(2203)
ids_st <- unlist(lapply(names(nh), function(h) {
  sample(U$id[U$estrato == h], nh[h])
}))
s_st <- U[match(ids_st, U$id), ]
table(poblacion = U$estrato)
table(muestra = s_st$estrato)
```

La asignación proporcional reparte según el tamaño del estrato: como el estrato
pequeño contiene 11 de los 31 árboles, recibe cuatro de las diez observaciones.
La de Neyman, en cambio, pesa cada estrato por su desviación $S_h$; aquí concentra
cuatro observaciones en el estrato grande, que es el más variable. Ningún tamaño
se fija a mano: ambos salen de la misma regla de restos mayores.

El estimador de estrato se aplica tanto al volumen como a cualquier otra variable, incluido el indicador. Para resumir la variabilidad entre unidades (la DE de la población) no basta con mirar una muestra: se estiman los totales de $y$ y de $y^2$ y, a partir de ellos, la varianza poblacional $S^2$. Como el cuadrado de un estimador no estima sin sesgo el cuadrado del parámetro —ya que $E(\widehat Y^{\,2})=Y^2+\operatorname{Var}(\widehat Y)$—, al cuadrado del total estimado se le resta su varianza estimada $\widehat V(\widehat Y)$ antes de combinarlo con el total de $y^2$; de lo contrario se sobreestimaría $Y^2$ y, con ello, la DE estimada.

```{r}
estimar_st <- function(datos, variable, Nh, nh) {
  por_h <- lapply(names(nh), function(h) {
    z <- datos[as.character(datos$estrato) == h, variable]
    N_h <- unname(Nh[h])
    n_h <- unname(nh[h])
    c(total = N_h * mean(z),
      var_total = N_h^2 * (1 - n_h / N_h) * var(z) / n_h)
  })
  por_h <- do.call(rbind, por_h)
  c(total = sum(por_h[, "total"]), var_total = sum(por_h[, "var_total"]))
}

st_y <- estimar_st(s_st, "Volume", Nh, nh)
st_y2 <- estimar_st(transform(s_st, Volume2 = Volume^2), "Volume2", Nh, nh)
st_p <- estimar_st(s_st, "grande", Nh, nh)
S2_st <- (st_y2["total"] -
            (st_y["total"]^2 - st_y["var_total"]) / N) / (N - 1)

est_st <- c(media = unname(st_y["total"] / N),
            total = unname(st_y["total"]),
            proporcion = unname(st_p["total"] / N),
            DE = sqrt(max(0, S2_st)))
se_st <- c(media = unname(sqrt(st_y["var_total"]) / N),
           total = unname(sqrt(st_y["var_total"])),
           proporcion = unname(sqrt(st_p["var_total"]) / N))
t_st <- qt(0.975, n - length(nh))
ic_st <- cbind(LI = est_st[names(se_st)] - t_st * se_st,
               LS = est_st[names(se_st)] + t_st * se_st)
ic_st["proporcion", ] <- pmin(1, pmax(0, ic_st["proporcion", ]))
round(cbind(estimacion = est_st[names(se_st)], EE = se_st, ic_st), 3)
round(est_st["DE"], 3)
```

Los resultados del muestreo estratificado son coherentes con la población finita conocida. El total estimado, 906.9 pies cúbicos, queda cerca del valor poblacional verdadero (935.3), y su intervalo del 95% $[693.5, 1120.3]$ lo contiene de sobra; lo mismo ocurre con la media (29.25 estimada frente a ~30.17 verdadera, IC $[22.4, 36.1]$). El error estándar del total (90.3) refleja la reducción de incertidumbre que aporta la estratificación frente a un MAS del mismo tamaño al explotar la homogeneidad interna de cada estrato. La proporción de árboles con volumen alto se estima en 0.43 con un intervalo ancho $[0.22, 0.64]$, consecuencia de que, con solo diez observaciones, la precisión para ese indicador binario es limitada. Por último, la desviación estándar entre unidades se estima en 16.60 pies cúbicos, un valor intermedio que describe la variabilidad individual de los árboles y difiere, por definición, del error estándar del estimador.

El total se obtiene sumando los totales de estrato. Promediar sin pesos las tres
medias sería incorrecto porque los tamaños $N_h$ difieren.

### Gráfica 1: definición previa de estratos

```{r}
#| label: fig-st-estratos
#| fig-cap: "Estratos de diámetro definidos en el marco y árboles seleccionados dentro de cada estrato."
cols_h <- c(pequeno = "#90a955", medio = "#f2cc8f", grande = "#bc4749")
plot(U$Girth, U$Volume, pch = ifelse(U$id %in% ids_st, 19, 1),
     col = cols_h[as.character(U$estrato)],
     xlab = "Diámetro (pulgadas)", ylab = "Volumen (pies cúbicos)")
abline(v = cortes[2:3], lty = 2, col = "grey40")
legend("topleft", names(cols_h), col = cols_h, pch = 19, bty = "n")
```

La figura 2.5 presenta el marco de los 31 árboles según su diámetro y volumen, con los tres estratos definidos a priori sobre el gradiente de diámetro (cortes en 8.3, 11.3, 14.0 y 20.6; las líneas discontinuas marcan los límites entre estratos). Los puntos coloreados distinguen cada estrato y los rellenos son los diez árboles de la muestra seleccionada mediante asignación proporcional al tamaño (cuatro en el estrato pequeño, tres en el mediano y tres en el grande). La figura transmite la idea central de la estratificación: como el volumen crece con el diámetro, los estratos quedan claramente separados también en volumen, de modo que cada uno resulta internamente más homogéneo que toda la población; la muestra reparte sus observaciones dentro de cada estrato para aprovechar esa homogeneidad en la estimación.

### Gráfica 2: heterogeneidad dentro y entre estratos

```{r}
#| label: fig-st-distribucion
#| fig-cap: "Volumen poblacional por estrato y valores observados en la muestra."
boxplot(Volume ~ estrato, data = U, col = unname(cols_h),
        xlab = "Estrato", ylab = "Volumen (pies cúbicos)")
stripchart(Volume ~ estrato, data = s_st, vertical = TRUE, add = TRUE,
           pch = 19, col = "black", method = "jitter")
```

La figura 2.6 compara la variabilidad del volumen dentro de cada estrato. Cada caja resume la distribución poblacional de los árboles del estrato, y los puntos negros superpuestos son las diez observaciones de la muestra. La imagen transmite la clave de la estratificación: las cajas están bien separadas y sus medianas ascienden del estrato pequeño al grande, mientras que la dispersión dentro de cada caja es claramente menor que la de la población completa. Esa homogeneidad interna es lo que permite estimar cada estrato con pocas observaciones: con cuatro en el estrato pequeño y tres en los otros dos la muestra cubre el rango de cada caja, porque dentro de ella hay poca variación que capturar. La figura anticipa así el resultado de la estimación: al combinar estratos homogéneos con sus pesos, la incertidumbre del total resulta menor que la de un MAS, que trataría toda la variación entre estratos como ruido en lugar de como información estructurada.

### Gráfica 3: contribuciones al total y al EE

```{r}
#| label: fig-st-componentes
#| fig-cap: "Contribución estimada de cada estrato al total y a la varianza del total."
componentes_st <- do.call(rbind, lapply(names(nh), function(h) {
  z <- s_st[as.character(s_st$estrato) == h, ]
  N_h <- unname(Nh[h]); n_h <- unname(nh[h])
  data.frame(estrato = h,
             total = N_h * mean(z$Volume),
             varianza = N_h^2 * (1 - n_h / N_h) * var(z$Volume) / n_h)
}))
op <- par(mfrow = c(1, 2), mar = c(5, 4, 2, 1))
barplot(componentes_st$total, names.arg = componentes_st$estrato,
        col = cols_h[componentes_st$estrato], las = 2, ylab = "Total estimado")
barplot(componentes_st$varianza, names.arg = componentes_st$estrato,
        col = cols_h[componentes_st$estrato], las = 2,
        ylab = "Contribución a la varianza")
par(op)
```

La figura 2.7 descompone la estimación del total en sus tres estratos. En el panel izquierdo se ve el total estimado de cada estrato: el estrato grande aporta 427.7 pies cúbicos, casi la mitad de los 850.2 estimados, frente a 217.5 y 205.0 de los estratos pequeño y mediano, porque combina un tamaño apreciable con el mayor volumen medio. El panel derecho muestra lo decisivo para la precisión: la contribución a la varianza del total queda concentrada casi por entero en el estrato grande (4476.6 de 4716.7, cerca del 95%), mientras pequeño y mediano apenas aportan (4% y 1%). Que la incertidumbre dependa casi exclusivamente del estrato más heterogéneo explica dos cosas: por un lado, que la asignación proporcional —que solo destinó tres de las diez observaciones al estrato grande— no concentró esfuerzo donde se genera la varianza; por otro, por qué la asignación de Neyman retrospectiva vuelca ahí más muestra. La figura hace visible que no basta repartir la muestra según el tamaño del estrato: la varianza del estimador se decide en los estratos más variables.

### Asignación y repetición del diseño

Para comparar asignaciones de tamaño diez, la proporcional se obtiene redondeando
$nN_h/N$. La asignación de Neyman usa las DE censales de volumen únicamente como
referencia retrospectiva; en campo deberían proceder de un piloto independiente.
Se reutiliza la función `asignar_enteros` ya definida.

```{r}
nh_prop <- asignar_enteros(as.numeric(Nh), n); names(nh_prop) <- names(Nh)
S_h_censal <- tapply(U$Volume, U$estrato, sd)
nh_neyman <- asignar_enteros(as.numeric(Nh) * S_h_censal, n)
names(nh_neyman) <- names(Nh)
rbind(proporcional = nh_prop, Neyman_retrospectiva = nh_neyman)

una_st <- function(nh_local) {
  ids <- unlist(lapply(names(nh_local), function(h) {
    sample(U$id[U$estrato == h], nh_local[h])
  }))
  z <- U[match(ids, U$id), ]
  estimar_st(z, "Volume", Nh, nh_local)["total"]
}

set.seed(2204)
rep_st <- cbind(
  proporcional = replicate(B, una_st(nh_prop)),
  Neyman = replicate(B, una_st(nh_neyman))
)
metricas_st <- rbind(
  MAS = metricas_repeticion(rep_mas[, "total"], verdad_arboles["total"]),
  proporcional = metricas_repeticion(rep_st[, "proporcional"],
                                     verdad_arboles["total"]),
  Neyman_retrospectiva = metricas_repeticion(rep_st[, "Neyman"],
                                             verdad_arboles["total"])
)
round(metricas_st, 3)
```

```{r}
#| label: fig-st-repeticion
#| fig-cap: "Distribuciones del total estimado con MAS y dos asignaciones estratificadas."
op_fig <- par(mar = c(6, 4, 2, 1))
boxplot(list(MAS = rep_mas[, "total"],
             proporcional = rep_st[, "proporcional"],
             Neyman = rep_st[, "Neyman"]),
        col = c("grey80", "#90a955", "#bc4749"),
        ylab = "Total estimado de volumen", las = 2, cex.names = 0.9,
        names = c("MAS", "Proporcional", "Neyman"))
abline(h = verdad_arboles["total"], lty = 2)
par(op_fig)
```

La repetición del diseño permite comparar la precisión real de los tres
esquemas. Frente al MAS, cuya DE empírica del total es 129.35, la estratificación
proporcional la reduce a 72.77 y la asignación de Neyman retrospectiva a 63.62
(RMSE de 129.33, 72.77 y 63.61). La ganancia procede de que los estratos son
internamente homogéneos: dentro de cada estrato hay menos variación que en toda la
población, y el promedio ponderado la explota. La asignación de Neyman mejora
aún un poco la precisión porque vuelca más muestra en el estrato más variable,
pero solo es válida porque aquí se conocen las $S_h$ censales; en un estudio real
esas DE deberían venir de un piloto independiente. Una asignación
retrospectivamente eficiente no debe convertirse en recomendación previa sin esa
información. La comparación sirve, en suma, para mostrar cómo la heterogeneidad
del marco y la regla de reparto modifican la incertidumbre del estimador, no para
elegir reglas "con ventaja" tras ver los datos.

## Ejemplo 3: muestreo sistemático

Ordenamos el marco por diámetro y usamos diez posiciones circulares casi
equiespaciadas. Los saltos alternan entre tres y cuatro posiciones porque 31 no
es divisible por 10. El arranque tiene 31 valores equiprobables y cada árbol
aparece en diez de las secuencias.

```{r}
Uo <- U[order(U$Girth, U$id), ]
seleccion_sistematica <- function(arranque, n = 10, N = nrow(Uo)) {
  desplazamientos <- floor((0:(n - 1)) * N / n)
  ((arranque - 1 + desplazamientos) %% N) + 1
}

set.seed(2205)
arranque <- sample.int(N, 1)
pos_sys <- seleccion_sistematica(arranque, n, N)
s_sys <- Uo[pos_sys, ]
est_sys <- c(
  media = mean(s_sys$Volume),
  total = N * mean(s_sys$Volume),
  proporcion = mean(s_sys$grande),
  DE = sd(s_sys$Volume)
)
c(arranque = arranque, ids = paste(s_sys$id, collapse = ", "))
round(est_sys, 3)
```

### Gráfica 1: secuencia sobre el marco

```{r}
#| label: fig-sys-secuencia
#| fig-cap: "Volumen en el marco ordenado por diámetro y posiciones de la secuencia sistemática."
plot(seq_len(N), Uo$Volume, type = "b", pch = 1, col = "grey55",
     xlab = "Posición en el marco ordenado", ylab = "Volumen (pies cúbicos)")
points(pos_sys, Uo$Volume[pos_sys], pch = 19, col = "#bc4749", cex = 1.2)
```

La figura 2.9 muestra el volumen a lo largo del marco ordenado por diámetro.
Como el volumen crece con el diámetro, la serie asciende de forma casi
monótona, y los diez puntos rojos de la secuencia sistemática quedan repartidos
de manera regular a lo largo de todo el gradiente, no agrupados en una sola
zona. Frente a una muestra aleatoria, que podría concentrarse en unas pocas
posiciones, la sistemática garantiza observar representantes de cada tramo de
la lista.

### Gráfica 2: dispersión de posiciones

```{r}
#| label: fig-sys-cobertura
#| fig-cap: "Posiciones cubiertas por la muestra sistemática y por la realización MAS en el mismo orden."
pos_mas_orden <- match(ids_mas, Uo$id)
par(mar = c(5, 6, 2, 1))
plot(c(1, N), c(0.7, 2.3), type = "n", yaxt = "n",
     xlab = "Posición en el marco", ylab = "Diseño", cex.lab = 1.1)
axis(2, at = c(1, 2), labels = c("MAS", "Sistemático"), las = 1, cex.axis = 0.95)
points(pos_mas_orden, rep(1, n), pch = 19, col = "grey35")
points(pos_sys, rep(2, n), pch = 19, col = "#386641")
segments(pos_sys, 1.85, pos_sys, 2.15, col = adjustcolor("#386641", 0.45))
```

La figura 2.10 compara, sobre el mismo marco ordenado, las posiciones de la
muestra MAS (fila superior) y las de la sistemática (fila inferior). Las
posiciones aleatorias se reparten de forma irregular, con huecos y
aglomeraciones fruto del azar; las sistemáticas quedan espaciadas con
regularidad. La cobertura uniforme es una propiedad geométrica: su efecto
estadístico depende de cómo se conecta el orden con la respuesta. Aquí, como el
volumen asciende con el diámetro, la cobertura regular asegura medir todos los
tramos del gradiente, lo que anticipa que la sistemática puede ser más precisa
que el MAS.

### Distribución exacta de arranques

Como la población didáctica está completa, podemos enumerar los 31 arranques.
Esto proporciona el EE de diseño exacto para este marco, pero no un estimador
operativo disponible a partir de una sola secuencia en campo.

```{r}
todos_sys <- t(vapply(seq_len(N), function(a) {
  z <- Uo[seleccion_sistematica(a, n, N), ]
  c(media = mean(z$Volume), total = N * mean(z$Volume),
    proporcion = mean(z$grande))
}, numeric(3)))
de_diseno_exacta <- function(x) sqrt(mean((x - mean(x))^2))
se_sys_diseno <- apply(todos_sys, 2, de_diseno_exacta)
ic_sys_referencia <- cbind(
  LI = est_sys[names(se_sys_diseno)] - 1.96 * se_sys_diseno,
  LS = est_sys[names(se_sys_diseno)] + 1.96 * se_sys_diseno
)
ic_sys_referencia["proporcion", ] <- pmin(1,
  pmax(0, ic_sys_referencia["proporcion", ]))
round(cbind(estimacion = est_sys[names(se_sys_diseno)],
            EE_diseno = se_sys_diseno, ic_sys_referencia), 3)

# Sin enumerar arranques, la única manera operativa de declarar la incertidumbre
# desde una sola secuencia es tratarla como un MAS: N*sqrt((1-n/N)*s^2/n).
se_sys_declarado <- N * sqrt((1 - n / N) * var(s_sys$Volume) / n)
c(EE_declarado_como_MAS = se_sys_declarado)
```

Enumerar los 31 arranques permite evaluar el diseño sin aproximaciones: el
promedio de los totales de todos los arranques es exactamente el total
poblacional (935.3), lo que confirma que la sistemática es insesgada, y su
desviación entre arranques es de 67.06 pies cúbicos. El total de la secuencia
sorteada (1009.05, arranque 31) cae dentro del rango que recorren los 31
arranques (797.6 a 1030.4): es uno más de los resultados equiprobables. Este EE
de diseño (67.06) es notablemente menor que la desviación empírica del total
MAS (129.35); al ordenar por un gradiente, la sistemática reduce a la mitad la
variabilidad del mismo tamaño muestral. El intervalo asociado es una referencia
de evaluación que usa todos los arranques y una aproximación normal; no debe
presentarse como calculable desde la única secuencia realizada en campo.

Esa salvedad se ve con la declaración operativa. Si de una sola secuencia se
aplicara la fórmula del MAS —la única disponible sin repetir diseños—, el error
estándar declarado (162.55) casi duplicaría el de diseño (67.06): tratar la
sistemática como un MAS paga la variabilidad completa del gradiente y sobreestima
la incertidumbre. La lección es que la sistemática gana precisión exactamente en
el rasgo que la fórmula del MAS ignora (la cobertura regular del orden), así que
su varianza no es directamente estimable desde una sola secuencia; en campo se
aproxima con dos o más sistemas independientes, como se discute en los capítulos
de diseño.

### Gráfica 3: variación entre arranques

```{r}
#| label: fig-sys-arranques
#| fig-cap: "Total estimado para cada arranque sistemático posible."
plot(seq_len(N), todos_sys[, "total"], type = "h", lwd = 3,
     col = "#6a994e", xlab = "Arranque", ylab = "Total estimado")
points(arranque, est_sys["total"], pch = 19, col = "#bc4749", cex = 1.3)
abline(h = verdad_arboles["total"], lty = 2)
```

La figura 2.11 despliega los 31 totales que produce cada arranque posible. Las
barras oscilan alrededor de la línea del valor verdadero: cambiar el punto de
partida desplaza toda la secuencia y, con ella, el total estimado. El punto
rojo es el arranque sorteado (31), un solo resultado entre 31 equiprobables, y
su distancia a la línea del valor verdadero es el error de muestreo de esta
realización. La dispersión de las barras es la que resume el EE de diseño
(67.06): cuantifica cuánto puede variar el total según cuál arranque haya
salido.

### Gráfica 4: sensibilidad al orden

```{r}
ordenes <- list(
  diametro = order(U$Girth, U$id),
  original = seq_len(N),
  volumen_retrospectivo = order(U$Volume, U$id)
)
sens_orden <- do.call(rbind, lapply(names(ordenes), function(nombre) {
  z <- U[ordenes[[nombre]], ]
  est <- vapply(seq_len(N), function(a) {
    N * mean(z$Volume[seleccion_sistematica(a, n, N)])
  }, 0.0)
  data.frame(orden = nombre,
             sesgo = mean(est - verdad_arboles["total"]),
             DE = de_diseno_exacta(est),
             RMSE = sqrt(mean((est - verdad_arboles["total"])^2)))
}))
sens_orden[-1] <- lapply(sens_orden[-1], round, 3)
sens_orden
```

```{r}
#| label: fig-sys-orden
#| fig-cap: "RMSE del total sistemático bajo tres órdenes del marco."
etiquetas_orden <- c(diametro = "diámetro", original = "original",
                     volumen_retrospectivo = "vol. retr.")
par(mar = c(6, 5, 2, 1))
barplot(setNames(sens_orden$RMSE, etiquetas_orden[sens_orden$orden]),
        las = 1, cex.names = 0.9, cex.axis = 0.9, cex.lab = 1.1,
        col = c("#6a994e", "grey70", "#bc4749"), ylab = "RMSE")
```

La figura 2.12 y la tabla anterior resumen cuánto depende la precisión del
orden del marco. Los órdenes por diámetro y el original producen exactamente el
mismo RMSE (67.06), porque el archivo ya viene ordenado por diámetro: el orden
original de `trees` equivale, de hecho, a un gradiente suave. Ordenar por el
propio volumen (retrospectivo) mejora el RMSE a 61.68, pero solo porque usa la
respuesta para construir el orden, algo imposible antes de medir. Los tres
conservan el sesgo en cero, ya que la sistemática es insesgada sobre todos los
arranques. La lección operativa es que el orden no es un accidente: conviene
conservarlo y justificarlo, y cualquier periodicidad alineada con el intervalo
de selección cambiaría drásticamente el resultado.

## Ejemplo 4: conglomerados y dos etapas

`vegan::BCI` contiene conteos de árboles con DAP de al menos 10 cm en 50
hectáreas contiguas de Barro Colorado, Panamá [@condit2002beta;
@harms2001habitat; @pyke2001floristic; @oksanen2024vegan]. Aquí se reutiliza el
censo únicamente para representar una jerarquía de selección; el estudio de
soporte, comunidad y dependencia espacial corresponde al capítulo anterior.

La población finita son las 50 hectáreas. Las diez columnas espaciales serán
unidades primarias o conglomerados, cada una con cinco hectáreas. La respuesta es
el número de tallos por hectárea; también se estima la proporción de hectáreas con
riqueza de al menos 95 especies.

```{r}
data(BCI, BCI.env, package = "vegan")
Y_bci <- as.matrix(BCI)
marco_bci <- BCI.env
marco_bci$id <- seq_len(nrow(marco_bci))
marco_bci$x <- as.integer((marco_bci$UTM.EW - min(marco_bci$UTM.EW)) / 100 + 1)
marco_bci$y <- as.integer((marco_bci$UTM.NS - min(marco_bci$UTM.NS)) / 100 + 1)
marco_bci$conglomerado <- marco_bci$x
marco_bci$tallos <- rowSums(Y_bci)
marco_bci$riqueza <- vegan::specnumber(Y_bci)
marco_bci$riqueza_alta <- as.integer(marco_bci$riqueza >= 95)

M <- length(unique(marco_bci$conglomerado))
L <- as.integer(table(marco_bci$conglomerado)[1])
N_bci <- nrow(marco_bci)
m <- 4
l <- 3

data.frame(
  hectareas = N_bci,
  conglomerados = M,
  hectareas_por_conglomerado = L,
  faltantes = sum(is.na(cbind(Y_bci, marco_bci[c("x", "y")]))),
  coordenadas_duplicadas = sum(duplicated(marco_bci[c("x", "y")]))
)
```

### Una etapa: seleccionar franjas completas

Con totales de conglomerado $t_h$, un MAS de $m$ entre $M$ conglomerados estima

$$
\widehat Y_c=\frac{M}{m}\sum_{h\in s}t_h,
\qquad
\widehat V(\widehat Y_c)=
M^2\left(1-\frac mM\right)\frac{s_t^2}{m}.
$$

```{r}
set.seed(2206)
clusters_s <- sort(sample(seq_len(M), m))
s_cluster <- marco_bci[marco_bci$conglomerado %in% clusters_s, ]

estimar_cluster <- function(datos, variable, M, m, N_total) {
  totales <- tapply(datos[[variable]], datos$conglomerado, sum)
  est_total <- M / m * sum(totales)
  var_total <- M^2 * (1 - m / M) * var(totales) / m
  c(total = est_total, var_total = var_total, media = est_total / N_total,
    EE_media = sqrt(var_total) / N_total)
}

cl_y <- estimar_cluster(s_cluster, "tallos", M, m, N_bci)
cl_y2 <- estimar_cluster(transform(s_cluster, tallos2 = tallos^2),
                         "tallos2", M, m, N_bci)
cl_p <- estimar_cluster(s_cluster, "riqueza_alta", M, m, N_bci)
S2_cl <- (cl_y2["total"] - (cl_y["total"]^2 - cl_y["var_total"]) / N_bci) /
  (N_bci - 1)
t_cl <- qt(0.975, m - 1)
res_cl <- rbind(
  media_tallos = c(estimacion = unname(cl_y["media"]),
                   EE = unname(cl_y["EE_media"])),
  total_tallos = c(estimacion = unname(cl_y["total"]),
                   EE = unname(sqrt(cl_y["var_total"]))),
  proporcion_riqueza_alta = c(estimacion = unname(cl_p["media"]),
                              EE = unname(cl_p["EE_media"]))
)
res_cl <- cbind(res_cl, LI = res_cl[, "estimacion"] - t_cl * res_cl[, "EE"],
                LS = res_cl[, "estimacion"] + t_cl * res_cl[, "EE"])
res_cl["proporcion_riqueza_alta", c("LI", "LS")] <- pmin(1, pmax(0,
  res_cl["proporcion_riqueza_alta", c("LI", "LS")]))
round(res_cl, 3)
c(DE_tallos = sqrt(max(0, S2_cl)), conglomerados = paste(clusters_s, collapse = ","))
```

Con $m=4$ las medias puntuales (425.3, EE 5.44) quedan cerca de la verdad
censal (429.1), pero los grados de libertad son $m-1=3$: observar 20 hectáreas
no crea 20 réplicas independientes cuando solo se seleccionaron cuatro unidades
primarias. El EE de diseño (5.44) corresponde a una realización; con pocos
conglomerados la variabilidad de largo plazo (DE empírica ≈ 10.3) puede
excederlo.

### Dos etapas: seleccionar franjas y hectáreas

En cada conglomerado seleccionado se toman tres de cinco hectáreas. Con
$\widehat t_h=L\bar y_h$ y
$\widehat V_h=L^2(1-l/L)s_h^2/l$,

$$
\widehat Y_{2e}=\frac{M}{m}\sum_{h\in s}\widehat t_h,
$$

$$
\widehat V(\widehat Y_{2e})=
M^2\left(1-\frac mM\right)\frac{s_{\widehat t}^2}{m}
+\frac{M}{m}\sum_{h\in s}\widehat V_h.
$$

```{r}
set.seed(2207)
ids_2e <- unlist(lapply(clusters_s, function(h) {
  sample(marco_bci$id[marco_bci$conglomerado == h], l)
}))
s_2e <- marco_bci[match(ids_2e, marco_bci$id), ]

estimar_2e <- function(datos, variable, M, m, L, l, N_total) {
  por_h <- lapply(split(datos[[variable]], datos$conglomerado), function(z) {
    c(total_h = L * mean(z),
      var_h = L^2 * (1 - l / L) * var(z) / l)
  })
  por_h <- do.call(rbind, por_h)
  total <- M / m * sum(por_h[, "total_h"])
  var_total <- M^2 * (1 - m / M) * var(por_h[, "total_h"]) / m +
    M / m * sum(por_h[, "var_h"])
  c(total = total, var_total = var_total, media = total / N_total,
    EE_media = sqrt(var_total) / N_total)
}

e2_y <- estimar_2e(s_2e, "tallos", M, m, L, l, N_bci)
e2_y2 <- estimar_2e(transform(s_2e, tallos2 = tallos^2), "tallos2",
                    M, m, L, l, N_bci)
e2_p <- estimar_2e(s_2e, "riqueza_alta", M, m, L, l, N_bci)
S2_2e <- (e2_y2["total"] - (e2_y["total"]^2 - e2_y["var_total"]) / N_bci) /
  (N_bci - 1)
res_2e <- rbind(
  media_tallos = c(estimacion = unname(e2_y["media"]),
                   EE = unname(e2_y["EE_media"])),
  total_tallos = c(estimacion = unname(e2_y["total"]),
                   EE = unname(sqrt(e2_y["var_total"]))),
  proporcion_riqueza_alta = c(estimacion = unname(e2_p["media"]),
                              EE = unname(e2_p["EE_media"]))
)
res_2e <- cbind(res_2e, LI = res_2e[, "estimacion"] - t_cl * res_2e[, "EE"],
                LS = res_2e[, "estimacion"] + t_cl * res_2e[, "EE"])
res_2e["proporcion_riqueza_alta", c("LI", "LS")] <- pmin(1, pmax(0,
  res_2e["proporcion_riqueza_alta", c("LI", "LS")]))
round(res_2e, 3)
c(DE_tallos = sqrt(max(0, S2_2e)), hectareas_observadas = nrow(s_2e))
```

La segunda etapa añade el segundo componente de varianza: al muestrear tres de
cinco hectáreas por franja, el EE de la media sube a 9.58 (frente a 5.44
censando las cinco), porque además de la variación entre franjas hay que
estimar cada total de franja con una submuestra. El segundo componente
desaparece si se censan las cinco hectáreas. Con pocas unidades primarias, el
intervalo *t* sigue siendo aproximado aunque la varianza incorpore
correctamente ambas etapas.

### Gráfica 1: mapa de selección

```{r}
#| label: fig-cl-mapa
#| fig-cap: "Conglomerados de cinco hectáreas, franjas seleccionadas y submuestra de segunda etapa."
cols_cluster <- ifelse(marco_bci$conglomerado %in% clusters_s, "#a7c957", "grey88")
plot(marco_bci$x, marco_bci$y, type = "n", asp = 1,
     xlab = "Este (centenas de m)", ylab = "Norte (centenas de m)")
rect(marco_bci$x - 0.45, marco_bci$y - 0.45,
     marco_bci$x + 0.45, marco_bci$y + 0.45,
     col = cols_cluster, border = "white")
points(s_2e$x, s_2e$y, pch = 19, col = "#bc4749", cex = 1.1)
legend("bottomleft", c("No seleccionada", "UP seleccionada", "Segunda etapa"),
       pch = c(15, 15, 19), pt.cex = c(2, 2, 1),
       col = c("grey80", "#a7c957", "#bc4749"), bty = "n", cex = 0.8)
```

La figura 2.13 muestra la partición del censo en diez columnas (conglomerados)
de cinco hectáreas. Las cuatro franjas verdes son las unidades primarias
sorteadas (3, 8, 9 y 10) y los puntos rojos las doce hectáreas de la segunda
etapa. El mapa ilustra la jerarquía espacial: si no se selecciona una franja,
se observan todas sus hectáreas o ninguna, y dentro de cada franja sortear tres
hectáreas comparte viajes. Por eso la independencia se cuenta por franjas (m
réplicas), no por hectáreas.

### Gráfica 2: heterogeneidad entre conglomerados

```{r}
#| label: fig-cl-totales
#| fig-cap: "Totales censales de tallos por conglomerado y franjas seleccionadas."
totales_cluster <- tapply(marco_bci$tallos, marco_bci$conglomerado, sum)
barplot(totales_cluster, col = ifelse(seq_len(M) %in% clusters_s,
        "#6a994e", "grey80"), xlab = "Conglomerado", ylab = "Total de tallos")
```

La figura 2.14 ordena los totales censales de tallos por conglomerado y marca
en verde las franjas seleccionadas (3, 8, 9 y 10). Los totales recorren de 2000
a 2364, y las sorteadas no son las extremas sino un sorteo del rango. Como el
total estimado es $M/m$ veces la suma de los totales muestrales, la precisión
está gobernada por cuánto varían esos totales entre franjas (variación entre
conglomerados), y no por el número de hectáreas observadas.

### Gráfica 3: variación entre y dentro de franjas

```{r}
#| label: fig-cl-variacion
#| fig-cap: "Distribución de tallos por hectárea dentro de cada conglomerado."
boxplot(tallos ~ conglomerado, data = marco_bci,
        col = ifelse(seq_len(M) %in% clusters_s, "#a7c957", "grey90"),
        xlab = "Conglomerado", ylab = "Tallos por hectárea")
stripchart(tallos ~ conglomerado, data = marco_bci, vertical = TRUE,
           method = "jitter", add = TRUE, pch = 16, cex = 0.55, col = "grey30")
```

La figura 2.15 descompone esa variación: dentro de cada conglomerado las cinco
hectáreas tienen conteos parecidos, y el solapamiento de las cajas indica que
la variación interna es menor que la diferencia entre las medias de franjas
(400 a 473 tallos). Esa estructura — hectáreas vecinas correlacionadas — hace
que añadir hectáreas dentro de la misma franja aporte menos información nueva
que muestrear otra franja.

### Correlación intraclase y efecto de diseño

```{r}
medias_cluster <- tapply(marco_bci$tallos, marco_bci$conglomerado, mean)
MS_entre <- L * var(medias_cluster)
MS_dentro <- mean(tapply(marco_bci$tallos, marco_bci$conglomerado, var))
rho <- (MS_entre - MS_dentro) / (MS_entre + (L - 1) * MS_dentro)
DEFF <- 1 + (L - 1) * rho
c(ICC = rho, DEFF_aproximado = DEFF,
  n_efectivo_aproximado_20 = 20 / DEFF)
```

La correlación intraclase (0.21) confirma la correlación dentro de la franja:
el DEFF es 1.86, de modo que las 20 hectáreas de un diseño de conglomerados
aportan tanta información como poco más de diez observaciones independientes
(n efectivo ≈ 11). Esa es la pérdida estadística de agrupar. El DEFF es un
diagnóstico de esta partición concreta, no una constante de BCI; más adelante se
verifica contra las repeticiones del diseño.

### Gráfica 4: repetición de los diseños

Comparamos conglomerados con un MAS de 20 hectáreas y dos etapas con un MAS de
12 hectáreas. Así se separa el efecto del diseño del efecto de observar más
unidades.

```{r}
una_cluster <- function() {
  hs <- sample(seq_len(M), m)
  z <- marco_bci[marco_bci$conglomerado %in% hs, ]
  estimar_cluster(z, "tallos", M, m, N_bci)["media"]
}
una_2e <- function() {
  hs <- sample(seq_len(M), m)
  ids <- unlist(lapply(hs, function(h) {
    sample(marco_bci$id[marco_bci$conglomerado == h], l)
  }))
  z <- marco_bci[match(ids, marco_bci$id), ]
  estimar_2e(z, "tallos", M, m, L, l, N_bci)["media"]
}

set.seed(2208)
B_bci <- 2000
rep_bci <- cbind(
  MAS_20 = replicate(B_bci, mean(sample(marco_bci$tallos, 20))),
  conglomerados_20 = replicate(B_bci, una_cluster()),
  MAS_12 = replicate(B_bci, mean(sample(marco_bci$tallos, 12))),
  dos_etapas_12 = replicate(B_bci, una_2e())
)
verdad_bci <- mean(marco_bci$tallos)
round(t(vapply(as.data.frame(rep_bci), metricas_repeticion,
               numeric(3), verdad = verdad_bci)), 3)

# DEFF empírico: cuánto más varía el diseño de conglomerados que un MAS del
# mismo esfuerzo. Se compara con el predicho por la ICC (DEFF, calculado antes).
DEFF_empirico <- var(rep_bci[, "conglomerados_20"]) / var(rep_bci[, "MAS_20"])
c(DEFF_predicho = as.numeric(DEFF), DEFF_empirico = DEFF_empirico)
```

```{r}
#| label: fig-cl-repeticion
#| fig-cap: "Distribuciones de la media de tallos bajo MAS, conglomerados y dos etapas."
par(mar = c(9, 5, 2, 1))
boxplot(as.data.frame(rep_bci), col = c("grey80", "#6a994e", "grey65", "#bc4749"),
        las = 2, cex.names = 0.85, cex.axis = 0.9, cex.lab = 1.1,
        ylab = "Media estimada de tallos por hectárea")
abline(h = verdad_bci, lty = 2)
```

La figura 2.16 compara las cuatro estrategias en 2000 repeticiones. A esfuerzo
igual de 20 hectáreas, los conglomerados (DE 10.27) son menos precisos que el
MAS (DE 7.40), porque la correlación dentro de la franja diluye la información;
con 12 hectáreas, dos etapas (DE 12.29) también pierde frente al MAS (DE
10.72). Las repeticiones son prácticamente insesgadas (sesgos entre −0.44 y
0.18), y el desplazamiento del valor puntual (425.3 y 424.2 frente a 429.1) es
azar de una realización, no sesgo de diseño. Esas varianzas permiten, además,
verificar el efecto de diseño que se predijo con la ICC: el cociente de
varianzas entre conglomerados y MAS de 20 hectáreas da 1.93, muy cerca del DEFF
aproximado de 1.86. La fórmula de diseño describe bien la pérdida real de
información que produce agrupar hectáreas correlacionadas.

La comparación por pares conserva el esfuerzo. Si conglomerar reduce viajes,
podría permitir más hectáreas por el mismo costo; esa ventaja logística requiere
costos reales y no puede deducirse solo del RMSE.

## Información auxiliar: estimación de razón

Volvemos al MAS de diez árboles. El auxiliar
$x=\text{Girth}^2\text{Height}$ resume dimensiones relacionadas con volumen y se
conoce para las 31 unidades. La razón estimada y su linealización son

$$
\widehat R=\frac{\bar y_s}{\bar x_s},\qquad
e_i=y_i-\widehat R x_i,
$$

$$
\widehat{SE}(\widehat Y_R)\approx
N\sqrt{\left(1-\frac nN\right)\frac{s_e^2}{n}}.
$$

```{r}
X_aux <- sum(U$x_aux)
Rhat <- sum(s_mas$Volume) / sum(s_mas$x_aux)
Y_razon <- Rhat * X_aux
e_razon <- s_mas$Volume - Rhat * s_mas$x_aux
SE_razon <- N * sqrt((1 - n / N) * var(e_razon) / n)
IC_razon <- Y_razon + c(-1, 1) * t_mas * SE_razon

b_reg <- cov(s_mas$x_aux, s_mas$Volume) / var(s_mas$x_aux)
Y_reg <- N * (mean(s_mas$Volume) +
  b_reg * (mean(U$x_aux) - mean(s_mas$x_aux)))
e_reg <- s_mas$Volume - (coef(lm(Volume ~ x_aux, data = s_mas))[1] +
  b_reg * s_mas$x_aux)
SE_reg <- N * sqrt((1 - n / N) * var(e_reg) / n)

round(rbind(
  MAS = c(total = unname(est_mas["total"]), EE = unname(se_mas["total"]),
          LI = ic_mas["total", "LI"], LS = ic_mas["total", "LS"]),
  razon = c(total = Y_razon, EE = SE_razon, LI = IC_razon[1], LS = IC_razon[2]),
  regresion = c(total = Y_reg, EE = SE_reg,
                LI = Y_reg - t_mas * SE_reg, LS = Y_reg + t_mas * SE_reg)
), 2)
```

Con la única muestra MAS, la razón estima el total en 940.57 y la regresión en
938.98, ambos muy cerca de la verdad censal (935.3), mientras el MAS de esa
misma muestra da 1022.69, unas 87 unidades por encima. La ganancia está en la
incertidumbre: el EE del MAS es 156.50 y tanto la razón (20.60) como la
regresión (20.39) lo reducen a cerca de la séptima parte. Las pendientes casi
coinciden (0.0021 y 0.0022), señal de que el volumen es, en efecto, casi
proporcional al auxiliar (correlación 0.99). El estimador de regresión se
muestra como diagnóstico: permite intercepto, mientras la razón impone
proporcionalidad al origen. Ambos EE son aproximaciones por linealización.

### Gráfica 1: forma de la relación auxiliar

```{r}
#| label: fig-razon-relacion
#| fig-cap: "Volumen y auxiliar geométrico con ajustes de razón y regresión en la muestra MAS."
plot(U$x_aux, U$Volume, pch = 1, col = "grey55",
     xlab = expression(Diametro^2 %*% altura), ylab = "Volumen (pies cúbicos)")
points(s_mas$x_aux, s_mas$Volume, pch = 19, col = "#bc4749")
abline(a = 0, b = Rhat, col = "#386641", lwd = 2)
abline(lm(Volume ~ x_aux, data = s_mas), col = "#457b9d", lwd = 2, lty = 2)
legend("topleft", c("Razón", "Regresión"), col = c("#386641", "#457b9d"),
       lty = c(1, 2), lwd = 2, bty = "n")
```

La figura 2.17 muestra que el volumen depende del auxiliar con una relación
casi perfecta que parte del origen: los 31 puntos del censo se apiñan en torno
a una recta creciente (correlación 0.99). Sobre esa nube, la muestra (puntos
rojos) ajusta dos rectas casi coincidentes — la de razón (sólida, forzada al
origen) y la de regresión (discontinua, con intercepto). Como la dispersión
vertical es pequeña, los residuos son cortos y usar el auxiliar elimina gran
parte de la variabilidad que castigaba al MAS.

### Gráfica 2: residuos de proporcionalidad

```{r}
#| label: fig-razon-residuos
#| fig-cap: "Residuos del estimador de razón frente al auxiliar."
plot(s_mas$x_aux, e_razon, pch = 19, col = "#386641",
     xlab = expression(Diametro^2 %*% altura), ylab = "Residuo de razón")
abline(h = 0, lty = 2)
lines(lowess(s_mas$x_aux, e_razon), col = "#bc4749", lwd = 2)
```

La figura 2.18 examina los residuos de la razón frente al auxiliar: se reparten
alrededor de cero sin pendiente ni curvatura clara, y la suavizada (roja) apenas
se desvía de la línea horizontal. Eso confirma que la proporcionalidad describe
bien todo el rango y que no queda estructura que un estimador más flexible deba
rescatar. Una tendencia residual advertiría que una razón constante no describe
bien todo el rango; una correlación alta no basta, importa la forma y el
comportamiento de los residuos.

### Gráfica 3: precisión por repetición

```{r}
set.seed(2209)
rep_aux <- t(replicate(B, {
  z <- U[sample.int(N, n), ]
  r <- sum(z$Volume) / sum(z$x_aux)
  b <- cov(z$x_aux, z$Volume) / var(z$x_aux)
  c(MAS = N * mean(z$Volume),
    razon = r * X_aux,
    regresion = N * (mean(z$Volume) + b * (mean(U$x_aux) - mean(z$x_aux))))
}))
metricas_aux <- t(vapply(as.data.frame(rep_aux), metricas_repeticion,
                         numeric(3), verdad = verdad_arboles["total"]))
round(metricas_aux, 3)
```

```{r}
#| label: fig-razon-repeticion
#| fig-cap: "Distribuciones del total estimado mediante MAS, razón y regresión."
boxplot(as.data.frame(rep_aux), col = c("grey80", "#6a994e", "#457b9d"),
        ylab = "Total estimado de volumen")
abline(h = verdad_arboles["total"], lty = 2)
```

La figura 2.19 distribuye el total estimado en 3000 repeticiones. La caja del
MAS es muy ancha (DE 132.8): el total oscila lejos de la verdad (935.3, línea
discontinua). Las cajas de razón y regresión son estrechas (DE 20.4 y 22.8) y
centradas sobre la verdad. Con el auxiliar, la incertidumbre del total cae a
cerca de un sexto respecto del MAS.

### Gráfica 4: sesgo y RMSE

```{r}
#| label: fig-razon-metricas
#| fig-cap: "Sesgo absoluto y RMSE de los estimadores evaluados por repetición."
op <- par(mfrow = c(1, 2), mar = c(5, 4, 2, 1))
barplot(abs(metricas_aux[, "sesgo"]), names.arg = rownames(metricas_aux),
        col = "#bc4749", las = 2, ylab = "Sesgo absoluto")
barplot(metricas_aux[, "RMSE"], names.arg = rownames(metricas_aux),
        col = "#386641", las = 2, ylab = "RMSE")
par(op)
```

La figura 2.20 resume las dos métricas. El sesgo absoluto es pequeño en los
tres (regresión −0.10, razón −0.34, MAS −2.84), pero el RMSE lo domina la
varianza: 132.79 para el MAS frente a 20.38 (razón) y 22.75 (regresión). La
razón asume un sesgo ligeramente mayor que la regresión a cambio del mejor
RMSE; la regresión, al estimar también el intercepto con solo diez puntos, paga
una pequeña penalización de varianza. La razón puede aceptar un sesgo pequeño a
cambio de una reducción importante de varianza. La comparación debe hacerse bajo
el diseño real y con un auxiliar que estuviera disponible antes de medir la
respuesta.

## Comparación y decisión

Las métricas siguientes reúnen los estimadores del total de volumen para la
población de 31 árboles. Conglomerados y dos etapas no se mezclan en esta tabla
porque estiman tallos en otra población y otra escala.

```{r}
comparacion_arboles <- rbind(
  MAS = c(estimacion = unname(est_mas["total"]),
          EE = unname(se_mas["total"]),
          sesgo_empirico = metricas_st["MAS", "sesgo"],
          DE_empirica = metricas_st["MAS", "DE_empirica"],
          RMSE = metricas_st["MAS", "RMSE"]),
  estratificado = c(estimacion = unname(est_st["total"]),
                    EE = unname(se_st["total"]),
                    sesgo_empirico = metricas_st["proporcional", "sesgo"],
                    DE_empirica = metricas_st["proporcional", "DE_empirica"],
                    RMSE = metricas_st["proporcional", "RMSE"]),
  sistematico = c(estimacion = unname(est_sys["total"]),
                  EE = unname(se_sys_diseno["total"]),
                  metricas_repeticion(todos_sys[, "total"],
                                      verdad_arboles["total"])),
  razon = c(estimacion = Y_razon, EE = SE_razon,
            sesgo_empirico = metricas_aux["razon", "sesgo"],
            DE_empirica = metricas_aux["razon", "DE_empirica"],
            RMSE = metricas_aux["razon", "RMSE"])
)
round(comparacion_arboles, 3)
```

La tabla ordena los cuatro estimadores por su RMSE de largo plazo, la métrica de
comparación imparcial. El MAS (RMSE 129.34) es la referencia: no aprovecha la
estructura del marco y paga la variabilidad completa de las unidades.
Estratificado (72.77) y sistemático (67.06) lo reducen casi a la mitad al
explotar, respectivamente, la homogeneidad de los estratos y la cobertura del
orden por diámetro; sistemático gana ligeramente porque el gradiente de volumen
con el diámetro es casi monótono. La razón (20.38) lo reduce a cerca de un sexto
al usar un auxiliar altamente correlacionado (0.99). Los sesgos empíricos son
pequeños en todos los diseños (−0.34 a 1.38): son insesgados o casi, y las
diferencias de RMSE provienen de la varianza, no del sesgo. No debe leerse solo
la columna de estimación puntual: el estratificado da 850.19 y el sistemático
1009.05, a lados opuestos de la verdad (935.3); una sola realización puede caer
a un lado u otro, y solo la repetición revela que sistemático es más estable.
Cada ganancia exige su condición operativa — estratos conocidos antes de
muestrear, orden y periodicidad estudiados, auxiliar disponible antes de medir —
y ninguno repara una selección no probabilística.

- **MAS** es la referencia cuando el marco es completo y no hay estructura útil.
- **Estratificación** es defendible si los estratos se conocen antes de muestrear
  y separan heterogeneidad o dominios importantes.
- **Sistemático** mejora cobertura, pero obliga a estudiar orden, periodicidad y
  estimación de varianza.
- **Conglomerados** reducen desplazamiento; su costo estadístico depende de la
  semejanza interna y del número de unidades primarias.
- **Dos etapas** equilibran cobertura dentro de grupos y costo, pero exigen
  conservar probabilidades y variación de ambas etapas.
- **Razón o regresión** aprovechan un marco auxiliar; no reparan una selección no
  probabilística ni una relación inestable.

## Reproducibilidad y alcance

Las comparaciones repiten mecanismos de selección sobre dos censos observados.
No demuestran que la clasificación de precisión se mantenga en otro bosque. En
un estudio nuevo deben conservarse marco, versiones de auxiliares, cortes de
estrato, identificadores de conglomerado, probabilidades, arranques, unidades,
costos y respuesta ante no observación.

```{r}
list(
  archivos = c("datasets::trees", "vegan::BCI", "vegan::BCI.env"),
  version_vegan = as.character(packageVersion("vegan")),
  version_R = R.version.string,
  estimandos_arboles = names(verdad_arboles),
  umbral_volumen = 30,
  umbral_riqueza = 95,
  ids_MAS = sort(ids_mas),
  ids_estratificados = sort(ids_st),
  arranque_sistematico = arranque,
  conglomerados_BCI = clusters_s,
  ids_segunda_etapa = sort(ids_2e)
)
sessionInfo()
```

La lista fija lo esencial para reproducir cualquier número del capítulo, y en
ella conviven dos tipos de decisión. Por un lado, parámetros que el analista
fija: los estimandos (media, total, proporción y DE), los umbrales de volumen
(30) y de riqueza (95), los cortes de estrato y la definición de los
conglomerados. Por otro, realizaciones aleatorias que solo quedan identificadas
si se registra el sorteo: los diez identificadores del MAS y los diez de la
estratificación, el arranque sistemático (31), los cuatro conglomerados (3, 8, 9
y 10) y las doce hectáreas de segunda etapa. Registrar esos sorteos junto con
semilla, fuentes de datos y las versiones de R y de vegan que imprime el
`sessionInfo()` del bloque anterior es lo que permite regenerar exactamente las
mismas muestras y estimadores; el
`sessionInfo()` cierra esa cadena computacional. Pero reproducir el cálculo no
equivale a replicar la conclusión: como indica el párrafo anterior, la
comparación de precisión se realizó sobre dos censos observados y su
ordenamiento no debe asumirse válido en otro bosque. En un estudio nuevo hay que
fijar y documentar marco, auxiliares, cortes, probabilidades y costos propios,
no copiar los umbrales ni los identificadores de aquí.

## Ejercicios teóricos y numéricos

Estos ejercicios son cerrados y progresivos. En todos los casos declare primero
la población, la unidad de muestreo, el diseño y el estimando. Distinga la DE de
las unidades del EE del estimador, conserve la corrección por población finita
cuando corresponda y exprese cada resultado con sus unidades. Use resultados no
redondeados durante los cálculos y redondee solo al presentar.

### Ejercicios teóricos

#### Ejercicio T1. Población, unidad y estimando

Para cada situación, identifique población finita, unidad de muestreo, unidad de
observación, marco y un estimando coherente. Indique además qué información falta
para sustentar inferencia probabilística.

1. Un parque se divide en 500 cuadrantes y se seleccionan 30 para contar plantas
   de una especie.
2. De 80 colonias de aves se seleccionan 20 y se cuentan todos los nidos activos
   de cada colonia elegida.
3. Una cuenca contiene 120 segmentos de río; se seleccionan 12 y dentro de cada
   uno se eligen tres puntos para medir oxígeno disuelto.
4. Se miden los primeros 40 árboles encontrados a menos de 20 m de una carretera.

Explique por qué el cuarto caso no se convierte en probabilístico por calcular
una media y un intervalo convencional.

#### Ejercicio T2. Propiedades del MAS

En un MAS sin reemplazo, $P(I_i=1)=n/N$. Use indicadores de inclusión para
demostrar que $N\bar y_s$ es insesgado para el total $Y$. Después responda:

1. ¿Por qué la corrección finita tiende a cero cuando $n=N$?
2. ¿Puede una población tener una DE grande y la media estimarse con EE pequeño?
3. ¿Qué componente cambia al aumentar $n$: la variabilidad de las unidades, la
   variabilidad del estimador o ambas?

#### Ejercicio T3. Estratificación y asignación

Considere una población dividida en tres hábitats. Explique:

1. por qué $\frac{1}{3}\sum_h\bar y_h$ puede ser incorrecto;
2. qué condiciones favorecen una ganancia de precisión por estratificación;
3. por qué garantizar observaciones en un hábitat raro puede ser valioso aunque
   no minimice la varianza global;
4. qué información previa necesita la asignación de Neyman y por qué no debe
   obtenerse de la respuesta completa que se pretende estimar.

#### Ejercicio T4. Orden y muestreo sistemático

Compare una lista ordenada por un gradiente ambiental, una lista en orden
aleatorio y una lista con periodicidad igual al intervalo de muestreo. Para cada
caso anticipe si el sistemático podría ser más preciso, parecido o menos preciso
que un MAS. Explique por qué cambiar el arranque no elimina necesariamente la
periodicidad y por qué una sola secuencia suele ser insuficiente para estimar la
varianza de diseño.

#### Ejercicio T5. Conglomerados, etapas y pseudorreplicación

Un estudio selecciona cuatro bosques y mide 25 árboles en cada bosque.

1. ¿Cuántas unidades primarias independientes sustentan la inferencia?
2. ¿Qué diferencia habría entre censar los 25 árboles y seleccionar cinco dentro
   de cada bosque?
3. Interprete $\rho=0$, $\rho>0$ y $\rho<0$ en términos de semejanza interna.
4. Con $L=25$ y $\rho=0.12$, calcule el `DEFF` aproximado y explique por qué 100
   árboles no equivalen necesariamente a un MAS de 100 árboles.

#### Ejercicio T6. Información auxiliar

Compare estimación de razón y de regresión bajo estos patrones:

1. relación lineal fuerte que pasa cerca del origen;
2. relación lineal fuerte con intercepto distinto de cero;
3. relación curvada;
4. auxiliar medido después de observar la respuesta solo en la muestra.

Indique en qué casos la razón es defendible, cuándo preferiría regresión y por qué
ninguno de los dos estimadores corrige un marco que excluye unidades difíciles de
alcanzar.

### Ejercicios numéricos

#### Ejercicio N1. Media y total bajo MAS

De una población de $N=80$ parcelas se selecciona un MAS sin reemplazo de
$n=10$. Las biomasas observadas, en kg por parcela, son

$$
12,\ 15,\ 9,\ 18,\ 14,\ 11,\ 16,\ 20,\ 13,\ 17.
$$

1. Calcule media, varianza y DE muestrales.
2. Estime la biomasa media y total de las 80 parcelas.
3. Calcule sus EE con corrección por población finita.
4. Construya IC del 95% usando $t_{9}$.
5. Interprete el intervalo del total en términos de repetición del diseño.

#### Ejercicio N2. Proporción y esfuerzo

Use la muestra del ejercicio N1 y defina como biomasa alta una parcela con más de
15 kg.

1. Construya el indicador y estime la proporción poblacional.
2. Calcule la varianza muestral del indicador, su EE con corrección finita y un IC
   del 95% basado en $t_9$, restringido a $[0,1]$.
3. Para planificar otro estudio, use $P\approx0.40$ y calcule el EE aproximado
   para $n=10,20,40$, manteniendo $N=80$.
4. Explique por qué el EE no se reduce exactamente en proporción a $1/\sqrt n$
   cuando la fracción de muestreo es grande.

#### Ejercicio N3. Estimación estratificada

Una región de 100 parcelas está dividida en tres hábitats. Se obtiene la siguiente
información de muestras aleatorias independientes:

| Hábitat $h$ | $N_h$ | $n_h$ | $\bar y_h$ | $s_h^2$ |
|---|---:|---:|---:|---:|
| Bosque | 40 | 5 | 12 | 9 |
| Matorral | 35 | 5 | 20 | 16 |
| Pastizal | 25 | 5 | 30 | 25 |

La respuesta está en individuos por parcela.

1. Calcule pesos $W_h$, media estratificada y total.
2. Calcule la varianza y el EE de la media y del total.
3. Construya un IC aproximado del 95% para la media usando 12 grados de libertad.
4. Compare la media ponderada con la media simple de las tres medias de estrato y
   explique la diferencia.

#### Ejercicio N4. Asignación proporcional y de Neyman

Use $N_h=(40,35,25)$ y $S_h=(3,4,5)$ para distribuir $n=20$ observaciones.

1. Obtenga una asignación proporcional entera que sume 20.
2. Obtenga la asignación de Neyman, redondeando por restos mayores.
3. Para cada asignación calcule

$$
\widehat V(\bar y_{st})=
\sum_hW_h^2\left(1-\frac{n_h}{N_h}\right)\frac{S_h^2}{n_h}.
$$

4. Interprete la diferencia y señale por qué esta comparación supone conocidas
   las DE de estrato.

#### Ejercicio N5. Todos los arranques sistemáticos

Una población ordenada contiene los valores $y_i=i$ para $i=1,\ldots,24$. Se
desea una muestra sistemática de $n=6$, de modo que $k=4$ y el arranque se elige
uniformemente entre 1 y 4.

1. Escriba las cuatro muestras posibles.
2. Estime el total con cada arranque usando $\widehat Y=24\bar y_s$.
3. Calcule la media de los cuatro estimadores y compárela con el total verdadero.
4. Calcule la DE exacta de diseño usando denominador cuatro.
5. Explique por qué esa DE es calculable en este ejercicio, pero no a partir de
   una única secuencia observada en una población desconocida.

#### Ejercicio N6. Conglomerados de una etapa

Una población contiene $M=8$ conglomerados de $L=4$ unidades. Se seleccionan
$m=3$ conglomerados por MAS y sus totales observados son 42, 55 y 47 individuos.

1. Estime el total y la media para las $N=32$ unidades.
2. Calcule la varianza y el EE del total mediante

$$
\widehat V(\widehat Y_c)=
M^2\left(1-\frac mM\right)\frac{s_t^2}{m}.
$$

3. Obtenga el EE de la media y un IC del 95% para el total con dos grados de
   libertad.
4. Explique por qué los grados de libertad dependen de tres conglomerados y no de
   doce unidades internas.

#### Ejercicio N7. Muestreo en dos etapas

Una población tiene $M=6$ conglomerados de $L=5$ unidades. Se seleccionan
$m=3$ conglomerados y $l=2$ unidades dentro de cada uno. Las respuestas son:

| Conglomerado | Valores observados |
|---|---|
| 1 | 8, 12 |
| 2 | 15, 17 |
| 3 | 9, 13 |

1. Calcule $\widehat t_h=L\bar y_h$ y
   $\widehat V_h=L^2(1-l/L)s_h^2/l$ para cada conglomerado.
2. Estime el total poblacional con $(M/m)\sum_h\widehat t_h$.
3. Separe y calcule los componentes entre y dentro de conglomerados de
   $\widehat V(\widehat Y_{2e})$.
4. Calcule total, media, EE respectivos e IC del 95% para el total con dos grados
   de libertad.
5. Indique qué componente desaparecería si se censaran las cinco unidades de
   cada conglomerado seleccionado.

#### Ejercicio N8. Estimación de razón

En un MAS de $n=8$ unidades de una población de $N=50$ se obtiene
$\sum_s x_i=160$, $\sum_s y_i=240$ y $s_e^2=4$ para los residuos de razón. El
total auxiliar conocido es $X=1000$. Además, la varianza muestral de $y$ es 100.

1. Calcule $\widehat R$ y $\widehat Y_R$.
2. Calcule el EE linealizado y un IC del 95% usando $t_7$.
3. Calcule el EE del total MAS con $s_y^2=100$.
4. Compare ambos EE y explique qué propiedad de los residuos produce la
   diferencia.
5. Señale qué diagnóstico gráfico revisaría antes de recomendar la razón.

### Ejercicios guiados en R

#### Ejercicio R1. Precisión y tamaño de muestra con `trees`

Use los objetos `U`, `N` y `x_aux` creados en el capítulo. Con semilla 2210 y
1000 repeticiones, compare MAS y razón para $n=6,10,15$.

1. En cada repetición estime el total por ambos métodos.
2. Calcule sesgo y RMSE respecto de `sum(U$Volume)`.
3. Grafique RMSE frente a tamaño de muestra.
4. Explique si la ventaja relativa del auxiliar se mantiene al aumentar $n$ y por
   qué el resultado sigue limitado a estas 31 filas.

#### Ejercicio R2. Orientación de conglomerados con `BCI`

Use `marco_bci$tallos`. Compare dos particiones que observan 20 hectáreas:

1. diez columnas de cinco hectáreas, seleccionando cuatro columnas;
2. cinco filas de diez hectáreas, seleccionando dos filas.

Para cada orientación calcule ICC, `DEFF` y la DE exacta del estimador de la media
enumerando todas las selecciones de unidades primarias. Dibuje ambas particiones
y explique por qué cambiar la geometría modifica precisión aunque se conserve el
área total observada.

#### Ejercicio R3. Estratificación: asignación y ganancia de precisión con `trees`

Use los objetos `U`, `N`, `Nh`, `estrato`, `nh` (proporcional) y `nh_neyman`
creados en el capítulo. Con semilla 2211 y 1000 repeticiones compare el total de
volumen estimado con un MAS y con cada asignación estratificada.

1. En cada repetición estime el total con los tres esquemas (diez unidades cada
   uno).
2. Calcule sesgo, DE empírica y RMSE respecto de `sum(U$Volume)`.
3. Descomponga la variación de las unidades entre una componente dentro de los
   estratos (promedio de las varianzas intraestrato) y una entre estratos
   (varianza de las medias) y relacione ese cociente con la ganancia del
   proporcional frente al MAS.
4. Explique por qué la asignación de Neyman mejora aún la precisión y qué
   información previa exigiría en un estudio real.

#### Ejercicio R4. Sistemático: arranques y sensibilidad al orden con `trees`

Con $N=31$ y $n=10$, genere la secuencia sistemática de diez posiciones para
cualquier arranque y enumere los 31 arranques del total en tres órdenes del marco.

1. Considere los órdenes por diámetro (el del archivo), por volumen
   (retrospectivo) y una permutación fija generada con semilla 2212.
2. Para cada orden, calcule la media de los 31 totales, la DE exacta de diseño y
   el RMSE respecto de `sum(U$Volume)`.
3. Dibuje los totales por arranque para el orden más y el menos eficiente.
4. Explique qué revela la permutación aleatoria sobre el papel del gradiente y
   por qué ordenar por volumen es solo un diagnóstico retrospectivo.

#### Ejercicio R5. Auxiliar: razón frente a regresión con `trees`

Use `U` y `x_aux`. Con semilla 2213 y 1000 repeticiones, compare los estimadores
de razón y de regresión del total.

1. En cada repetición estime el total por ambos métodos.
2. Calcule sesgo, DE empírica y RMSE respecto de `sum(U$Volume)`.
3. Ajuste la recta de regresión en una muestra y examine los residuos frente a
   `x_aux` y su suavizado.
4. Explique por qué la razón gana en RMSE pese a asumir proporcionalidad y en qué
   situaciones una regresión con intercepto sería preferible.

::: {.callout-note collapse="true"}
## Resultados breves de comprobación

**T1.** En los tres primeros casos el marco puede ser, respectivamente, la lista
o mapa de 500 cuadrantes, 80 colonias y 120 segmentos con sus puntos elegibles.
Las unidades primarias son cuadrante, colonia y segmento. En el cuarto caso la
unidad observada es un árbol accesible desde la carretera, pero no se conoce una
probabilidad positiva de inclusión para todos los árboles del bosque; un IC
convencional no corrige esa cobertura.

**T2.** Como $N\bar y_s=(N/n)\sum_iI_i y_i$ y $E(I_i)=n/N$, su esperanza es
$\sum_i y_i=Y$. Si $n=N$, no quedan muestras alternativas y el EE es cero. La DE
de las unidades no cambia al aumentar $n$; disminuye el EE del estimador.

**T3.** Las medias se ponderan por $W_h=N_h/N$. La ganancia de precisión requiere
estratos internamente homogéneos y diferentes entre sí. La representación de un
dominio puede ser un objetivo independiente de minimizar la varianza. Neyman
requiere DE previas, obtenidas de pilotos o estudios anteriores.

**T4.** Un gradiente suave suele favorecer la cobertura sistemática; un orden
aleatorio tiende a aproximarla al MAS; una periodicidad alineada puede aumentar
mucho el error. El arranque desplaza el patrón, pero no cambia su intervalo.

**T5.** Hay cuatro unidades primarias independientes. Medir cinco árboles en cada
bosque crea dos etapas; censar 25 crea conglomerados de una etapa. Con $L=25$ y
$\rho=0.12$, $DEFF=1+24(0.12)=3.88$, por lo que la semejanza interna reduce la
información efectiva.

**T6.** La razón es más defendible para una relación estable cercana al origen.
Un intercepto favorece regresión; curvatura exige revisar la forma o transformar
el auxiliar. Una variable medida solo después de observar $y$ no era auxiliar de
marco. Ningún ajuste recupera unidades con probabilidad de inclusión cero.

**N1.** $\bar y=14.5$ kg, $s^2=11.3889$ kg$^2$, $s=3.3747$ kg,
$EE(\bar y)=0.9983$ kg. El total estimado es 1160 kg con EE 79.861 kg. El IC del
95% para la media es $[12.242,16.758]$ kg y para el total,
$[979.342,1340.658]$ kg.

**N2.** El indicador contiene cuatro unos: $\widehat P=0.40$,
$s_z^2=0.2667$ y $EE=0.1528$. El IC restringido es $[0.054,0.746]$. Usando
$P(1-P)$ para planificación, los EE aproximados para $n=10,20,40$ son 0.1449,
0.0949 y 0.0548.

**N3.** $W=(0.40,0.35,0.25)$, $\widehat{\bar Y}_{st}=19.3$ individuos por
parcela y $\widehat Y_{st}=1930$ individuos. La varianza del total es 8380,
$EE(\widehat Y)=91.542$ y $EE(\widehat{\bar Y})=0.9154$. El IC para la media es
$[17.305,21.295]$. La media no ponderada de estratos sería 20.667 y responde a
otra ponderación poblacional.

**N4.** La asignación proporcional es $(8,7,5)$ y la de Neyman, $(6,7,7)$. Las
varianzas anticipadas de la media son 0.6180 y 0.5887, respectivamente. La mejora
de Neyman depende de que $S_h=(3,4,5)$ sea información previa válida.

**N5.** Las muestras comienzan en 1, 2, 3 y 4 y avanzan de cuatro en cuatro. Los
totales estimados son 264, 288, 312 y 336; su media es el total verdadero 300. La
DE exacta de diseño es 26.8328.

**N6.** $\widehat Y_c=384$ individuos y $\widehat{\bar Y}_c=12$ individuos por
unidad. La varianza del total es 573.333, su EE es 23.944 y el EE de la media,
0.7483. Con dos grados de libertad, el IC del total es aproximadamente
$[280.976,487.024]$.

**N7.** Los totales estimados de conglomerado son $(50,80,55)$ y sus varianzas
internas estimadas, $(60,15,60)$. El componente entre conglomerados es 1550 y el
componente interno es 270; la varianza total es 1820. Se obtiene
$\widehat Y_{2e}=370$, $EE=42.661$, $\widehat{\bar Y}=12.333$ y
$EE(\widehat{\bar Y})=1.422$. El IC del total es $[186.443,553.557]$. Al censar
las unidades internas desaparece el componente 270.

**N8.** $\widehat R=1.5$ y $\widehat Y_R=1500$. El EE linealizado es 32.404 y el
IC, $[1423.377,1576.623]$. El estimador MAS tiene el mismo valor puntual en este
ejercicio, pero EE 162.019. La reducción procede de residuos mucho menos variables
que $y$; deben revisarse relación con el origen y residuos frente a $x$.

**R1.** Con la semilla indicada, los RMSE aproximados de MAS para $n=6,10,15$ son
186.94, 134.77 y 94.98; para razón son 28.54, 20.25 y 13.90. El sesgo de razón
permanece pequeño frente a su DE en las tres comparaciones.

**R2.** Para columnas de cinco hectáreas, $\rho\approx0.2140$,
$DEFF\approx1.8562$ y la DE exacta de la media es 10.1305 tallos/ha. Para filas de
diez hectáreas, $\rho\approx0.3109$, $DEFF\approx3.7982$ y la DE exacta es
14.7929 tallos/ha. La orientación de filas agrupa unidades más semejantes en esta
población observada.

**R3.** La asignación proporcional es $(4,3,3)$ y la de Neyman, $(3,3,4)$; el estrato
grande aporta diez de las 31 unidades pero también la mayor desviación
$S_h\approx13.2$. Los RMSE del total son MAS 132.94, proporcional 71.66 y Neyman
62.81. La variación dentro de los estratos (promedio) es 76.0 y la varianza de las
medias entre estratos, 292.4; como la heterogeneidad entre supera a la interna, el
proporcional reduce el RMSE frente al MAS y Neyman lo reduce más volcando muestra
en el estrato más variable.

**R4.** La DE exacta de diseño del total es 67.06 para el orden por diámetro, 61.68
para el orden por volumen y 77.9 para la permutación aleatoria. En los tres
órdenes la media de los 31 totales coincide con el total verdadero (935.3), lo
que confirma insesgadez; el orden aleatorio destruye el gradiente y pierde la
precisión que produce la cobertura sistemática.

**R5.** Con la semilla indicada, el RMSE de la razón es 20.51 y el de la regresión,
23.02. Ambos quedan muy por debajo del MAS; la razón, aunque asume
proporcionalidad, logra el menor RMSE por su menor varianza, y la regresión paga
una pequeña penalización por estimar el intercepto con diez puntos. Los residuos
deben revisarse frente a `x_aux` antes de preferir un modelo.
:::

## Actividad propuesta para el lector

Use el conjunto real `datasets::attitude` como población finita de 30 unidades y
estime la media, el total, la proporción que supera un umbral previamente fijado
y la DE de `rating`. Audite estructura, faltantes, duplicados, rangos y límites de
procedencia; defina unidad, marco y estimandos; y compare un MAS, una
estratificación previa por clases de `complaints`, y un sistemático sobre al menos
dos órdenes. Use un auxiliar justificado para un estimador de razón o regresión.
Para cada método documente probabilidades, pesos, estimador, EE e intervalo;
repita selecciones sobre el marco observado para examinar sesgo, DE empírica,
RMSE y cobertura; incluya al menos tres gráficas que expliquen selección,
heterogeneidad e incertidumbre; y evalúe sensibilidad al tamaño de muestra,
puntos de corte y orden. Finalmente, proponga cómo formar conglomerados y dos
etapas si las 30 unidades pertenecieran a grupos naturales, indicando qué
información adicional sería indispensable para ejecutar y analizar ese diseño.
