---
title: "Práctica 3: Parcelas, cuadrantes e intercepción"
subtitle: "Densidad, frecuencia y cobertura en R"
execute:
  enabled: true
  warning: false
  message: false
---

## Presentación

Esta práctica trabaja con el censo de árboles de Barro Colorado
(`vegan::BCI` y `vegan::BCI.env`), las mismas 50 hectáreas del capítulo 3, y con
una pequeña red simulada de transectos para ejercitar la cobertura por
intercepción (el censo no contiene longitudes de línea). El documento es
autocontenido: construye todos los objetos que necesita, por lo que se resuelve
en una sesión nueva de R sin depender del resto del capítulo.

**Materiales.** Una instalación de R con el paquete `vegan`. No se requieren
otros paquetes.

**Cómo trabajar.** La práctica es de construcción guiada: el código de cada
bloque está incompleto. Los huecos están marcados con `# COMPLETAR` y, en el
texto, con `____` dentro del código. Debe reemplazarlos por la expresión
correcta, ejecutar el bloque y comprobar contra el cuadro de comprobación
(colapsado, al final). Después trace las gráficas pedidas (escríbalas usted
mismo), responda las preguntas de análisis y resuelva la tarea de exploración
de cada bloque, que exige modificar y volver a ejecutar. En la entrega incluya
el código completado, las gráficas y las respuestas.

**Convención del texto.** Se usa `#> ` para la salida de R. Las semillas están
fijadas para que sus resultados coincidan con la comprobación. Recuerde, de la
teoría, tres advertencias que volverán aquí: el soporte forma parte del
estimando, la frecuencia depende de la unidad de muestreo y la réplica es la
unidad con probabilidad de inclusión (la parcela o el transecto), no cada
individuo ni cada metro.

## Bloque 0. Arranque autocontenido

Construya el marco y las verdades poblacionales. Este bloque está completo;
ejecútelo y verifique los valores.

```{r}
# Marco espacial de Barro Colorado: conteos por hectárea y hábitat.
# - "Y": matriz 50 x 225 de conteos (unidad de observación: tallo con DAP >= 10 cm).
# - "marco": una fila por hectárea (unidad de muestreo) con coordenadas y hábitat.
data(BCI, BCI.env, package = "vegan")
Y <- as.matrix(BCI)
marco <- BCI.env
marco$id <- seq_len(nrow(marco))
marco$x <- (marco$UTM.EW - min(marco$UTM.EW)) / 100 + 1
marco$y <- (marco$UTM.NS - min(marco$UTM.NS)) / 100 + 1
marco$tallos <- rowSums(Y)
marco$riqueza <- vegan::specnumber(Y)
N <- nrow(marco)

# Frecuencia de presencia por especie, calculada una sola vez. Elegimos una
# especie de presencia parcial: Miconia.argentea, un árbol pionero presente en
# el 46 % de las hectáreas.
frecuencia_especie <- colMeans(Y > 0)
focal <- "Miconia.argentea"

# Verdades poblacionales de estas 50 hectáreas.
cbind(verdad = c(
  densidad_media = mean(marco$tallos),
  DE_poblacional = sd(marco$tallos) * sqrt((N - 1) / N),
  indice_dispersion = var(marco$tallos) / mean(marco$tallos),
  riqueza_media = mean(marco$riqueza),
  frecuencia_focal = unname(frecuencia_especie[focal])
))
```

```{r}
# Clases de hábitat del sitio (el parche secundario y el suelo anegado son
# pequeños: solo dos hectáreas cada uno).
table(marco$Habitat)

# Teselación por bloques contiguos: suma celdas sin generar conteos nuevos.
# "desf_y"/"desf_x" desplazan el origen de la cuadrícula (se usará en el
# bloque 5). "alto" y "ancho" se dan en hectáreas.
agrupar <- function(z, alto, ancho, desf_y = 0, desf_x = 0) {
  fi <- seq.int(1 + desf_y, nrow(z) - alto + 1, by = alto)
  co <- seq.int(1 + desf_x, ncol(z) - ancho + 1, by = ancho)
  if (!length(fi) || !length(co)) return(numeric())
  unlist(lapply(fi, function(i) vapply(co, function(j)
    sum(z[i:(i + alto - 1), j:(j + ancho - 1)]), 0.0)))
}
```

## Bloque 1. MAS de hectáreas: densidad, total y frecuencia

Seleccione un MAS de $n=15$ hectáreas y estime la densidad de tallos, el total
extendido por el área del dominio y la frecuencia de presencia de la especie
focal, con su EE (incluya la corrección por población finita) y su intervalo
con $t_{14}$.

```{r}
#| eval: false
# COMPLETAR: MAS de n = 15 hectáreas entre las 50 del marco.
set.seed(3401)
n <- 15
s <- marco[____, ]            # sample.int(N, n)

D_hat <- ____                 # mean(s$tallos)
SE_D <- ____                  # sqrt((1 - n / N) * var(s$tallos) / n)
IC_D <- D_hat + qt(c(0.025, 0.975), n - 1) * SE_D

F_hat <- ____                 # mean(Y[s$id, focal] > 0)
SE_F <- ____                  # sqrt((1 - n / N) * var(Y[s$id, focal] > 0) / n)

round(c(densidad_tallos_ha = D_hat, SE = SE_D,
        LI_densidad = IC_D[1], LS_densidad = IC_D[2],
        total_tallos = ____,        # N * D_hat
        SE_total = ____,            # N * SE_D
        frecuencia_focal = F_hat, SE_frecuencia = SE_F), 3)
```

**Gráfica.** Escriba el mapa de la cuadrícula de 10 × 5 hectáreas resaltando las
15 sorteadas.

```{r}
#| eval: false
# COMPLETAR: resalte la muestra (pch 15, rojo) frente al resto (gris) y añada
# leyenda y ejes en este y norte (centenas de m).
cols <- ifelse(____, "#bc4749", "grey88")   # seq_len(N) %in% s$id
plot(____, ____, pch = 15, cex = 1.4, col = cols,
     xlab = "Este (centenas de m)", ylab = "Norte (centenas de m)",
     main = "Muestra MAS de hectáreas")
legend("bottomleft", c("Seleccionada", "No seleccionada"),
       pch = 15, col = c("#bc4749", "grey88"), bty = "n")
```

**Preguntas de análisis.**

1. Compare el ancho del intervalo de la densidad con el de la frecuencia. ¿Por
   qué un indicador binario con 15 observaciones aporta menos información que
   un conteo de la misma muestra?
2. La frecuencia estimada (0.267) queda lejos de la verdad del censo (0.46).
   ¿El intervalo del 95 % alcanza a contener esa verdad? ¿Qué dice eso del
   muestreo con pocas unidades binarias?
3. Si la misma pregunta se planteara en un bosque enorme donde $n/N = 0.001$,
   ¿qué cambiaría en `SE_D` y por qué?

**Tarea de exploración.** Construya el intervalo del 95 % de la frecuencia
restringiéndolo al rango natural $[0, 1]$ con `pmin(1, pmax(0, ...))`. ¿Se
recorta en esta realización? Después repita todo el bloque con una semilla
nueva (`set.seed(3413)`) y anote cuánto se mueven la densidad y la frecuencia
entre las dos muestras del mismo diseño.

## Bloque 2. Repetición: las fórmulas describen la incertidumbre real

Repita el diseño 2000 veces sobre el censo y compruebe que el EE de la fórmula
coincide con la variación real del estimador.

```{r}
#| eval: false
# COMPLETAR: est y se de cada realización del MAS de n = 15 hectáreas.
set.seed(3402)
B <- 2000
rep_mas <- t(vapply(seq_len(B), function(i) {
  z <- sample(marco$tallos, n)
  c(est = ____,                        # mean(z)
    se = ____)                         # sqrt((1 - n / N) * var(z) / n)
}, numeric(2)))

# Metricas de largo plazo frente a la densidad del censo.
metricas_evaluacion <- function(x, verdad, df = n - 1) c(
  sesgo = ____,                        # mean(x[, "est"] - verdad)
  DE_empirica = ____,                  # sd(x[, "est"])
  SE_medio = ____,                     # mean(x[, "se"])
  RMSE = ____,                         # sqrt(mean((x[, "est"] - verdad)^2))
  cobertura = mean(abs(x[, "est"] - verdad) <= qt(0.975, df) * x[, "se"])
)
round(metricas_evaluacion(rep_mas, mean(marco$tallos)), 3)
```

**Gráfica.** Escriba el histograma de la densidad estimada con la línea roja de
la densidad del censo y la línea verde (punteada) de la muestra del bloque 1.

```{r}
#| eval: false
# COMPLETAR: histograma de rep_mas[, "est"] con líneas de la verdad y de D_hat.
hist(____, breaks = 30, col = "#a7c957", border = "white",
     xlab = "Densidad estimada (tallos/ha)", main = "")
abline(v = ____, col = "#bc4749", lwd = 2)        # densidad del censo
abline(v = ____, col = "#386641", lwd = 2, lty = 2)  # D_hat (muestra)
legend("topright", c("Densidad del censo", "Muestra observada"),
       col = c("#bc4749", "#386641"), lty = c(1, 2), lwd = 2, bty = "n")
```

**Preguntas de análisis.**

1. ¿Por qué el `SE_medio` (lo que predice la fórmula) debe parecerse a la
   `DE_empirica` (lo que ocurre al repetir)? ¿Qué valida esa coincidencia?
2. La `cobertura` dice que aproximadamente 93 de cada 100 intervalos contienen
   la verdad. ¿Qué supuesto probabilístico sostiene ese 93 % y no el 95 %
   exacto?
3. El `sesgo` es pequeño frente al RMSE. ¿Qué propiedad del MAS demuestra eso y
   por qué un sesgo distinto de cero sería un problema?

**Tarea de exploración.** (a) Repita la repetición estimando la *frecuencia*
focal en lugar de la densidad (semilla 3407): calcule sesgo, DE, RMSE y
cobertura del indicador binario y explique por qué la cobertura puede superar el
93 % de la densidad. (b) Repita la repetición de la densidad con $n=30$
(semilla 3412) y compare RMSE y `SE_medio` con los de $n=15$: ¿cuánto se reduce
la incertidumbre al duplicar la muestra y coincide con $\sqrt{15/30}$?

## Bloque 3. Soporte y orientación: cortar el espacio cambia el estimando

Cambie el soporte agregando celdas contiguas con `agrupar()` y describa cómo
cambian densidad, varianza entre unidades y frecuencia de la especie focal al
pasar de 1 ha a 2 y 4 ha y al girar la orientación.

```{r}
#| eval: false
# COMPLETAR: para cada geometría (alto x ancho en hectáreas) normalice por el
# area y calcule la frecuencia de presencia del focal en el nuevo soporte.
M_tallos <- xtabs(tallos ~ y + x, data = marco)
M_focal <- xtabs(Y[, focal] ~ marco$y + marco$x)

formas <- data.frame(alto = c(1, 1, 2, 1, 4), ancho = c(1, 2, 1, 4, 1))
escala <- do.call(rbind, lapply(seq_len(nrow(formas)), function(k) {
  a <- formas$alto[k] * formas$ancho[k]
  yt <- agrupar(M_tallos, ____, ____)   # alto, ancho
  yf <- agrupar(M_focal, ____, ____)
  data.frame(geometria = ____,          # paste(alto, "x", ancho)
             area_ha = a,
             unidades = ____,           # length(yt)
             densidad = ____,           # mean(yt / a)
             var_densidad = ____,       # var(yt / a)
             frecuencia_focal = ____)   # mean(yf > 0)
}))
escala[-c(1, 2)] <- lapply(escala[-c(1, 2)], round, 3)
escala
```

**Gráfica.** Escriba tres barplots en una fila: densidad media, varianza de la
densidad y frecuencia del focal, con los nombres de las geometrías en el eje y,
una línea horizontal en la densidad del censo en el primero y la misma escala de
colores para las orientaciones (banda este—oeste y banda apilada norte—sur).

```{r}
#| eval: false
# COMPLETAR: barplot(escala$densidad / escala$var_densidad / escala$frecuencia_focal,
# with names.arg = escala$geometria, col diferenciando orientación).
par(mfrow = c(1, 3), mar = c(5, 4, 2, 1))
```

**Preguntas de análisis.**

1. La densidad media se mantiene casi fija al cambiar el soporte, pero la
   varianza entre unidades cae de 1810.8 (1 ha) a 548.1 (4 ha apiladas). ¿Por
   qué normalizar por el área cuida la densidad y qué se paga en réplicas
   (50 frente a 10 unidades)?
2. Compare las parejas de igual área: 1×2 frente a 2×1 y 1×4 frente a 4×1. ¿Qué
   orientación retiene más heterogeneidad y por qué, sabiendo que el gradiente
   del censo corre este—oeste?
3. La frecuencia de `Miconia.argentea` sube de 0.46 a 1.00 al pasar de 1 ha a
   4 ha. ¿Qué le dice la saturación sobre la escala de agregación de la especie
   y por qué comparar frecuencias entre estudios con soportes distintos es
   comparar instrumentos distintos?

**Tarea de exploración.** Añada la geometría 2×2 (bloques de 4 ha) con
`agrupar(M_tallos, 2, 2)`: reporte unidades, densidad, varianza y frecuencia.
¿Dónde cae frente a las bandas 1×4 y 4×1? Comente qué pasaría con la varianza
si el bloque fuera todavía mayor y qué implicaría para la detección de parches.

## Bloque 4. Cobertura por intercepción: transectos y puntos

La cobertura se mide por línea (longitud ocupada) y por puntos. En ambos casos
la réplica es la línea o el transecto, no cada metro ni cada punto.

```{r}
#| eval: false
# COMPLETAR: cinco transectos con longitud L_i y longitud ocupada l_i por la
# especie focal. Estime la cobertura como cociente de totales y como media de
# razones, con su EE y su intervalo usando el transecto como réplica.
set.seed(3404)
transectos <- data.frame(
  linea = seq_len(5),
  L = c(20, 25, 20, 25, 30),
  l = round(c(20, 25, 20, 25, 30) * (0.28 + rnorm(5, 0, 0.03)))
)
transectos

C_R <- ____                  # sum(l) / sum(L)
C_U <- ____                  # mean(l / L)
EE_U <- ____                 # sd(l / L) / sqrt(nrow(transectos))
IC_U <- C_U + qt(c(0.025, 0.975), nrow(transectos) - 1) * EE_U

c(cobertura_cociente = C_R, cobertura_media = C_U,
  EE_media = EE_U, LI = IC_U[1], LS = IC_U[2])
```

```{r}
#| eval: false
# COMPLETAR: en intercepción por puntos se bajan 80 puntos y cada uno cae o no
# sobre la especie (simulación con semilla). Estime la cobertura con el EE
# binomial y un intervalo de Wald.
set.seed(3406)
puntos <- 80
hits <- sum(rbinom(puntos, 1, 0.15))
C_p <- ____                  # hits / puntos
EE_bin <- ____               # sqrt(C_p * (1 - C_p) / puntos)
IC_wald <- C_p + c(-1, 1) * qnorm(0.975) * EE_bin
c(cobertura = C_p, EE_binomial = EE_bin, LI = IC_wald[1], LS = IC_wald[2])
```

**Gráfica.** Escriba un barplot de la cobertura por transecto (`transectos$l /
transectos$L`) con una línea horizontal en `C_U` y rótulos por línea.

```{r}
#| eval: false
# COMPLETAR: barplot de la proporción ocupada por transecto y su línea en C_U.
```

**Preguntas de análisis.**

1. `C_R` y `C_U` difieren poco aquí. ¿Qué le da más influencia a las líneas
   largas en el cociente de totales y cuándo preferiría esa versión?
2. El EE binomial supone puntos independientes. Si los 80 puntos estuvieran
   agrupados en diez líneas, ¿qué unidad debería tratarse como réplica y qué
   pasaría con otra medida de incertidumbre?
3. ¿Qué medida de las tres del capítulo (densidad, frecuencia, cobertura)
   sería más robusta para monitorear una especie rara y gregaria como
   `Miconia.argentea`, y qué información sacrificaría?

**Tarea de exploración.** Convierta los 80 puntos en diez líneas de ocho
puntos con presencia agrupada (semilla 3409): calcule la proporción global y la
media de las proporciones por línea, junto con su EE (`sd(...) / sqrt(10)`).
Compárela con el `EE_bin` de la cobertura global y explique cuál describe mejor
la incertidumbre cuando la línea es la réplica.

```{r}
#| eval: false
# COMPLETAR: semilla 3409, matriz 10 x 8 con agregación por líneas; C_global,
# C_linea = media de (hits/8), EE_linea = sd(hits/8)/sqrt(10).
```

## Bloque 5. Diseños y origen de la cuadrícula

Compare con 12 hectáreas un MAS con dos criterios de estratificación previa y
evalúe la sensibilidad de una teselación de 2×2 ha al origen.

```{r}
#| eval: false
# COMPLETAR: estimador estratificado ponderado por W_h = N_h / N.
evaluar_estrat <- function(grupo, Nh_gr, nh_local) {
  por_h <- do.call(rbind, lapply(names(nh_local), function(h) {
    u <- marco$tallos[grupo == h]
    n_h <- unname(nh_local[h])
    z <- sample(u, n_h)
    c(h = h, media = ____,             # mean(z)
      var = ____)                      # (1 - n_h / length(u)) * var(z) / n_h
  }))
  W <- ____                            # Nh_gr[por_h[, "h"]] / sum(Nh_gr)
  c(est = sum(W * as.numeric(por_h[, "media"])),
    se = sqrt(sum(W^2 * as.numeric(por_h[, "var"]))))
}

# Criterio (a): OldLow frente a Otros (26 y 24 hectáreas), 6 + 6 observaciones.
estrato_a <- ifelse(marco$Habitat == "OldLow", "OldLow", "Otros")
Nh_a <- table(estrato_a)
nh_a <- c(OldLow = 6, Otros = 6)

set.seed(3403)
mas12 <- t(replicate(B, {
  z <- sample(marco$tallos, 12)
  c(est = ____,                        # mean(z)
    se = ____)                         # sqrt((1 - 12 / N) * var(z) / 12)
}))
est_oldlow <- t(replicate(B, evaluar_estrat(estrato_a, Nh_a, nh_a)))

# Criterio (b): Young (2 ha) frente a Resto, 2 + 10 observaciones.
set.seed(3405)
estrato_b <- ifelse(marco$Habitat == "Young", "Young", "Resto")
Nh_b <- table(estrato_b)
nh_b <- c(Young = 2, Resto = 10)
est_young <- t(replicate(B, evaluar_estrat(estrato_b, Nh_b, nh_b)))

# Cada realización usa 12 hectáreas: el intervalo de cobertura usa df = 11.
metricas_disenos <- rbind(
  MAS = metricas_evaluacion(mas12, mean(marco$tallos), df = ____),  # 11
  Estrat_OldLow = metricas_evaluacion(est_oldlow, mean(marco$tallos), df = 11),
  Estrat_Young = metricas_evaluacion(est_young, mean(marco$tallos), df = 11)
)
round(metricas_disenos, 3)
```

**Gráfica.** Escriba el boxplot de la densidad estimada bajo los tres diseños
con la línea de la verdad y su leyenda.

```{r}
#| eval: false
# COMPLETAR: boxplot de mas12, est_oldlow y est_young y línea del censo.
boxplot(list(MAS = mas12[, "est"], OldLow = est_oldlow[, "est"],
             Young = est_young[, "est"]),
        col = c("grey80", "#90a955", "#386641"),
        ylab = "Densidad estimada (tallos/ha)", las = 2)
abline(h = ____, lty = 2)              # media del censo
```

```{r}
#| eval: false
# COMPLETAR: para bloques de 2 x 2 ha el origen decide cuántas celdas completas
# quedan (8 o 10). Calcule la desviación de la densidad frente al censo para los
# cuatro orígenes posibles.
origenes <- expand.grid(desf_y = 0:1, desf_x = 0:1)
sens_origen <- do.call(rbind, lapply(seq_len(nrow(origenes)), function(k) {
  yt <- agrupar(M_tallos, 2, 2, ____, ____)   # desf_y[k], desf_x[k]
  data.frame(origen_y = origenes$desf_y[k], origen_x = origenes$desf_x[k],
             unidades = ____,           # length(yt)
             area_cubierta = 4 * length(yt),
             densidad = ____)           # mean(yt / 4)
}))
sens_origen$desviacion <- sens_origen$densidad - mean(marco$tallos)
round(sens_origen, 2)

# COMPLETAR: barplot de desviaciones con nombres "(origen_y, origen_x)" y una
# línea en cero (colores según el signo).
```

**Preguntas de análisis.**

1. ¿Qué criterio de estratificación reduce el RMSE y por qué? Apoye la respuesta
   con las medias por estrato (OldLow 425 frente a Otros 434; Young 538 frente
   a Resto 424.6).
2. Los tres diseños son prácticamente insesgados. ¿De dónde proviene entonces la
   diferencia de RMSE y qué papel juega la `cobertura` en esa lectura?
3. Según el origen, la densidad con bloques de 4 ha oscila entre 410.8 y 431.5.
   Dos causas se combinan: el número de celdas completas (10 u 8) y la densidad
   del borde descartado. ¿Qué protocolo recomendaría y por qué no es defendible
   elegir el origen después de mirar los datos?

**Tarea de exploración.** Repita la comparación con dos criterios adicionales
y compare su RMSE con el del MAS: (a) `Swamp` frente a `Resto` con 2 + 10
observaciones (semilla 3408) y (b) `OldHigh` frente a `Resto` con 6 + 6
observaciones (semilla 3411). Discuta cuándo la estratificación puede ser
*peor* que el MAS aunque separe efectivamente dos grupos.

```{r}
#| eval: false
# COMPLETAR: Swamp (semilla 3408) y OldHigh (semilla 3411) como en el bloque.
```

## Síntesis y comprobación

Reúna el RMSE de los tres diseños con 12 hectáreas desde los objetos del bloque
5, sin escribir números, y compare la variación entre unidades según el soporte
del bloque 3.

```{r}
#| eval: false
# COMPLETAR: tabla de RMSE desde metricas_disenos y tabla de soporte desde escala.
tabla_disenos <- data.frame(
  diseno = c("MAS (12 ha)", "Estrat. OldLow", "Estrat. Young"),
  RMSE = metricas_disenos[, ____])   # "RMSE"
tabla_disenos

tabla_soporte <- escala[c(____, ____, ____, ____)]   # geometria, unidades, var_densidad, frecuencia_focal
tabla_soporte

barplot(setNames(____, ____),        # RMSE por diseño y sus nombres
        col = c("grey80", "#90a955", "#386641"),
        ylab = "RMSE de la densidad (tallos/ha)", las = 2)
```

**Conclusión.** Escriba tres o cuatro frases que ordenen los diseños por
precisión, expliquen qué estructura del marco aprovecha cada ganancia (o cuándo
no la hay) y relacionen la escala del soporte con la varianza y la frecuencia.
Recuerde los límites: dos estratificaciones y un origen entre muchos, sobre un
censo de 50 hectáreas que no es una muestra probabilística de los bosques
tropicales.

::: {.callout-note collapse="true"}
## Resultados breves de comprobación

**Bloque 0.** `Miconia.argentea`: frecuencia 0.46 (23 de 50). Verdades: densidad
media 429.14, DE poblacional 42.13, índice de dispersión 4.22, riqueza media
90.78, total 21 457. Hábitats: OldHigh 8, OldLow 26, OldSlope 12, Swamp 2,
Young 2.

**Bloque 1.** Con la semilla 3401 y $n=15$: densidad 411.47 (EE 10.31; IC
[389.35, 433.58]), total 20 573 (EE 515.5), frecuencia focal 0.267 (EE 0.099;
IC $[0.055, 0.479]$, sin truncar). La verdad 0.46 cae fuera del IC de
frecuencia: una realización binaria con $n=15$ es imprecisa.

**Bloque 2.** Con la semilla 3402: sesgo −0.31, DE empírica 9.29, SE medio 8.78,
RMSE 9.29, cobertura 0.934. Exploración: (a) frecuencia (semilla 3407) con sesgo
0.005, DE 0.105, RMSE 0.105 y cobertura ≈ 0.97; (b) densidad con $n=30$
(semilla 3412) con RMSE 4.91 y SE medio 4.85 (≈ $9.29\sqrt{15/30}$).

**Bloque 3.** Densidades 429.1, 429.1, 417.4, 431.3, 417.4 (≈ censo); varianzas
1810.8, 1444.2, 717.3, 1083.5, 548.1; frecuencias 0.46, 0.68, 0.80, 0.90, 1.00;
unidades 50, 25, 20, 10, 10. Exploración 2×2: 10 unidades, densidad 417.4,
varianza 547.4, frecuencia 0.90.

**Bloque 4.** Transectos (semilla 3404): $L=(20,25,20,25,30)$, $l=(5,7,5,8,11)$,
$C_R=0.300$, $C_U=0.2933$ (EE 0.0224; IC $[0.231, 0.356]$). Puntos (semilla
3406): 10 de 80, $C=0.125$, EE binomial 0.0370, Wald $[0.053, 0.197]$.
Exploración por líneas (semilla 3409): presencias por línea
$(4,0,3,0,1,1,3,0,0,0)$, $C=0.15$, EE por línea 0.0612 frente a EE binomial
0.0399.

**Bloque 5.** RMSE (12 ha): MAS 10.94, OldLow 10.39, Young 9.20; sesgos −0.3 a
0.2 y cobertura ≈ 0.95. Origen 2×2: desviaciones −11.76, +2.38, −18.39 y −2.55
con 10, 10, 8 y 8 celdas completas. Exploración: Swamp (semilla 3408) RMSE
10.50; OldHigh (semilla 3411) RMSE 14.45, peor que el MAS.
:::